---
title: "TP1"
output:
  pdf_document:
    toc: false
    number_sections: true
    latex_engine: xelatex
    fig_caption: true
    keep_tex: false
fontsize: 10pt
geometry: "left=2.2cm, right=2.2cm, top=2.2cm, bottom=2.2cm"
lang: fr
header-includes:
  - \usepackage{booktabs}
  - \usepackage{longtable}
  - \usepackage{array}
  - \usepackage{multirow}
  - \usepackage{xcolor}
  - \usepackage{float}
  - \usepackage{caption}
  - \usepackage{fancyhdr}
  - \usepackage{graphicx}
  - \usepackage{amsmath}
  - \usepackage{hyperref}
  - \usepackage{geometry}
  - \usepackage{tikz}
  - \captionsetup[figure]{font=scriptsize, labelfont=bf, skip=2pt}
  - \captionsetup[table]{font=scriptsize,  labelfont=bf, skip=2pt}
  - \definecolor{ensaeblue}{RGB}{0,62,116}
  - \definecolor{ansdgreen}{RGB}{0,130,60}
  - \definecolor{titlegray}{RGB}{80,80,80}
  - \definecolor{lightblue}{RGB}{230,240,250}
  - \fancypagestyle{main}{\fancyhf{}\fancyhead[L]{\small\color{ensaeblue}\textit{TP1 -- Profil Demographique des Menages Nigerians}}\fancyhead[R]{\small\color{ensaeblue}\textit{ENSAE ISE 1 -- 2025-2026}}\fancyfoot[C]{\small\thepage}\renewcommand{\headrulewidth}{0.4pt}\renewcommand{\footrulewidth}{0.3pt}}
---

```{r setup, include=FALSE}
knitr::opts_chunk$set(
  echo=FALSE, warning=FALSE, message=FALSE,
  fig.align="center", fig.pos="H", out.width="92%", dpi=180)
```

```{r packages, include=FALSE}
if (requireNamespace("systemfonts",quietly=TRUE))
  if (utils::packageVersion("systemfonts")<"1.3.0") {
    install.packages("systemfonts",repos="https://cloud.r-project.org",quiet=TRUE)
    tryCatch(unloadNamespace("systemfonts"),error=function(e) NULL)
  }
if (!requireNamespace("pacman",quietly=TRUE)) install.packages("pacman")
pacman::p_load(haven,dplyr,tidyr,ggplot2,patchwork,naniar,
               gtsummary,rstatix,scales,forcats,stringr,knitr,kableExtra,purrr)
```

```{r data, include=FALSE}
SCRIPT_DIR <- tryCatch(dirname(rstudioapi::getSourceEditorContext()$path),error=function(e) getwd())
TP_DIR   <- dirname(SCRIPT_DIR)
DATA_DIR <- file.path(TP_DIR,"data","NGA_2018_GHSP-W4_v03_M_Stata12")
f_sect1  <- file.path(DATA_DIR,"sect1_harvestw4.dta")
f_secta  <- file.path(DATA_DIR,"secta_harvestw4.dta")
if (!file.exists(f_sect1)||!file.exists(f_secta)) stop("Fichiers introuvables.")

# Chemins ABSOLUS des logos pour LaTeX
logo_ensae <- normalizePath(file.path(SCRIPT_DIR,"logo_ensae.png"),mustWork=FALSE)
logo_ansd  <- normalizePath(file.path(SCRIPT_DIR,"logo_ansd.png"), mustWork=FALSE)
# Convertir en chemin LaTeX (slashes forward, pas de backslash Windows)
logo_ensae_tex <- gsub("\\\\","/",logo_ensae)
logo_ansd_tex  <- gsub("\\\\","/",logo_ansd)

COL_M<-"#1B6CA8"; COL_F<-"#C0392B"; COL_R<-"#27AE60"; COL_U<-"#E67E22"
THEME <- theme_minimal(base_size=9)+
  theme(plot.title=element_text(face="bold",size=9,margin=margin(b=3)),
        plot.subtitle=element_text(size=7.5,color="grey40"),
        plot.caption=element_text(size=6.5,color="grey55",hjust=0),
        axis.title=element_text(size=8,face="bold"),
        panel.grid.minor=element_blank(), panel.grid.major=element_line(color="grey93"),
        plot.background=element_rect(fill="white",color=NA),
        panel.background=element_rect(fill="white",color=NA),
        legend.text=element_text(size=7.5),legend.title=element_text(size=8))

df_raw <- read_dta(f_sect1) %>%
  mutate(s1q4a_num=as.integer(str_extract(as.character(s1q4a),"^\\d+")))
n_avant <- nrow(df_raw)
df <- df_raw %>% filter(s1q4a_num!=2|is.na(s1q4a_num))
n_apres<-nrow(df); n_exclus<-n_avant-n_apres

df <- df %>% mutate(
  sex=as.integer(str_extract(as.character(s1q2),"^\\d+")),
  sex_label=factor(case_when(sex==1~"Homme",sex==2~"Femme"),levels=c("Homme","Femme")),
  age=as.numeric(s1q4), age=if_else(age>110|age<0,NA_real_,age),
  rel_code=as.integer(str_extract(as.character(s1q3),"^\\d+")),
  sec_num=as.integer(str_extract(as.character(sector),"^\\d+")),
  sec_label=factor(case_when(sec_num==1~"Urbain",sec_num==2~"Rural"),levels=c("Rural","Urbain")),
  zone_clean=str_remove(as.character(zone),"^\\d+\\.\\s*"),
  state_clean=str_remove(as.character(state),"^\\d+\\.\\s*"),
  zone_label=case_when(
    str_detect(zone_clean,"^1$|North.Central|N.*Central")~"North Central",
    str_detect(zone_clean,"^2$|North.East|N.*East")      ~"North East",
    str_detect(zone_clean,"^3$|North.West|N.*West")      ~"North West",
    str_detect(zone_clean,"^4$|South.East|S.*East")      ~"South East",
    str_detect(zone_clean,"^5$|South.South|S.*South")    ~"South South",
    str_detect(zone_clean,"^6$|South.West|S.*West")      ~"South West",
    TRUE~zone_clean))

hh_size_df<-df %>% count(hhid,name="hh_size")
df<-df %>% left_join(hh_size_df,by="hhid")
N_ind<-nrow(df); N_men<-n_distinct(df$hhid)
age_v<-df %>% filter(!is.na(age)) %>% pull(age)
set.seed(42); sw<-shapiro.test(sample(age_v,min(5000,length(age_v))))

hh_df<-df %>% distinct(hhid,.keep_all=TRUE) %>% filter(!is.na(sec_label),!is.na(hh_size))
wx<-wilcox.test(hh_size~sec_label,data=hh_df,exact=FALSE)
n_r<-sum(hh_df$sec_label=="Rural"); n_u<-sum(hh_df$sec_label=="Urbain")
r_eff<-as.numeric(wx$statistic)/(n_r*n_u)
eff_lab<-case_when(r_eff<0.1~"negligeable",r_eff<0.3~"faible",r_eff<0.5~"modere",TRUE~"fort")
med_r<-median(hh_df$hh_size[hh_df$sec_label=="Rural"])
med_u<-median(hh_df$hh_size[hh_df$sec_label=="Urbain"])

rel_lab<-c("1"="Chef menage","2"="Conjoint(e)","3"="Enfant propre","4"="Beau-fils/fille",
           "5"="Enfant adopte","6"="Petit-enfant","7"="Frere/Soeur","8"="Neveu/Niece",
           "9"="Beau-fr./Belle-soeur","10"="Parent","14"="Autre")
N_rel<-sum(!is.na(df$rel_code))
rel_df<-df %>% filter(!is.na(rel_code)) %>%
  mutate(rel_label=coalesce(rel_lab[as.character(rel_code)],paste0("Code ",rel_code))) %>%
  count(rel_label) %>% arrange(desc(n)) %>% head(7) %>%
  mutate(pct=n/N_rel*100,
         pct_lo=purrr::map2_dbl(n,N_rel,~binom.test(.x,.y)$conf.int[1]*100),
         pct_hi=purrr::map2_dbl(n,N_rel,~binom.test(.x,.y)$conf.int[2]*100),
         rel_label=fct_reorder(rel_label,pct))

# Stats par zone
zone_stats <- df %>% filter(!is.na(zone_label)) %>%
  group_by(zone_label) %>%
  summarise(N=n(), pct=n()/N_ind*100,
            age_med=median(age,na.rm=TRUE),
            pct_rural=mean(sec_label=="Rural",na.rm=TRUE)*100,
            .groups="drop") %>%
  arrange(desc(pct))

# Stats taille menage par zone
zone_hh <- df %>% distinct(hhid,.keep_all=TRUE) %>%
  filter(!is.na(zone_label),!is.na(hh_size)) %>%
  group_by(zone_label) %>%
  summarise(med_hh=median(hh_size), moy_hh=round(mean(hh_size),1), .groups="drop")
```

```{r page_garde, results='asis', include=TRUE}
# Injection du chemin absolu des logos dans LaTeX via cat()
cat(sprintf('
\\thispagestyle{empty}
\\begin{tikzpicture}[remember picture,overlay]
  \\fill[ensaeblue] (current page.north west) rectangle ++(\\paperwidth,-2.2cm);
  \\fill[ansdgreen] (current page.north west)++(0,-2.2cm) rectangle ++(\\paperwidth,-0.35cm);
\\end{tikzpicture}

\\vspace*{1.8cm}

\\begin{minipage}[t]{0.45\\linewidth}\\raggedright
  \\IfFileExists{%s}{\\includegraphics[height=1.5cm]{%s}}{\\textcolor{ensaeblue}{\\textbf{\\large ENSAE}}}
\\end{minipage}\\hfill
\\begin{minipage}[t]{0.45\\linewidth}\\raggedleft
  \\IfFileExists{%s}{\\includegraphics[height=1.5cm]{%s}}{\\textcolor{ansdgreen}{\\textbf{\\large ANSD}}}
\\end{minipage}

\\vspace{0.4cm}
\\noindent\\textcolor{ensaeblue}{\\rule{\\linewidth}{1.5pt}}
\\vspace{1.4cm}

\\begin{center}
{\\fontsize{11}{13}\\selectfont\\color{titlegray}\\textbf{ECOLE NATIONALE DE LA STATISTIQUE ET DE L\'ANALYSE ECONOMIQUE}}\\\\[0.2cm]
{\\fontsize{9}{11}\\selectfont\\color{titlegray}Ingenieur Statisticien Economiste -- 1\\textsuperscript{ere} annee $|$ 2025--2026}

\\vspace{1.0cm}

\\colorbox{lightblue}{\\begin{minipage}{0.86\\linewidth}\\vspace{0.4cm}\\centering
  {\\fontsize{9}{11}\\selectfont\\color{ensaeblue}\\textbf{TRAVAUX PRATIQUES DE DEMOGRAPHIE -- TP 1}}\\\\[0.25cm]
  {\\fontsize{16}{20}\\selectfont\\color{ensaeblue}\\textbf{Profil Demographique\\\\[0.1cm]des Menages Nigerians}}\\\\[0.3cm]
  {\\fontsize{9}{11}\\selectfont\\color{titlegray}\\textit{Nigeria General Household Survey Panel -- Vague 4 (2018)}}
  \\vspace{0.4cm}
\\end{minipage}}

\\vspace{1.5cm}

{\\fontsize{10}{12}\\selectfont\\color{titlegray}
\\begin{tabular}{rl}
  \\textbf{Auteurs :}   & Cheikh Mouhamdou Moustapha \\textsc{Ndiaye}\\\\[4pt]
                        & Awa \\textsc{Ba}\\\\[10pt]
  \\textbf{Encadrant :} & \\textit{Aboubacar HEMA}\\\\[10pt]
  \\textbf{Date :}      & \\today
\\end{tabular}}

\\vspace{1.8cm}
\\textcolor{ensaeblue}{\\rule{0.5\\linewidth}{0.8pt}}\\\\[0.2cm]
{\\fontsize{8}{10}\\selectfont\\color{titlegray}\\textit{Donnees : National Bureau of Statistics (NBS) / World Bank -- GHS Panel W4, Nigeria, 2018}}
\\end{center}

\\vfill
\\begin{tikzpicture}[remember picture,overlay]
  \\fill[ansdgreen] (current page.south west) rectangle ++(\\paperwidth,0.35cm);
  \\fill[ensaeblue] (current page.south west)++(0,0.35cm) rectangle ++(\\paperwidth,1.6cm);
  \\node[white,font=\\small] at (current page.south)[yshift=1.0cm]{ENSAE , Dakar $|$ www.ensae.sn};
\\end{tikzpicture}

\\newpage
\\thispagestyle{empty}
{\\hypersetup{linkcolor=ensaeblue}\\tableofcontents}
\\newpage
\\pagestyle{main}
\\setcounter{page}{1}
',
logo_ensae_tex, logo_ensae_tex,
logo_ansd_tex,  logo_ansd_tex))
```

# Introduction {-}

Le Nigéria est le pays le plus peuplé d'Afrique subsaharienne avec plus de 200 millions d'habitants. Sa démographie, en forte expansion, constitue à la fois un défi et une opportunité de développement. Comprendre la structure de sa population est un préalable indispensable à toute politique publique ciblée : planification scolaire, couverture sanitaire, aménagement du territoire ou politiques sociales.

Ce rapport analyse les données du **General Household Survey Panel Wave 4 (GHS-W4, 2018)**, enquête longitudinale représentative à l'échelle nationale conduite par le Bureau National des Statistiques (NBS) du Nigéria en partenariat avec la Banque Mondiale. Six dimensions sont examinées : qualité des données, structure par âge, pyramide démographique, composition intra-ménage, taille des ménages selon le milieu, et disparités géographiques.

**Note méthodologique :** Le fichier `sect1_harvestw4.dta` contient des membres ayant quitté le ménage entre vagues (`s1q4a = "NO"`). Ces `r format(n_exclus,big.mark=" ")` individus, sans données démographiques exploitables, sont exclus. L'analyse porte sur **`r format(n_apres,big.mark=" ")`** membres présents répartis dans **`r format(N_men,big.mark=" ")`** ménages.

# Qualité et structure des données

## Dimensions de la base

```{r tab_dim, results='asis'}
# Calcul NA sur variables brutes avant recodage
df_present <- df_raw %>% filter(s1q4a_num != 2 | is.na(s1q4a_num))
n_na_age_raw <- sum(is.na(as.numeric(df_present$s1q4)))
n_na_sex_raw <- sum(is.na(as.integer(str_extract(as.character(df_present$s1q2),"^\\d+"))))
n_na_rel_raw <- sum(is.na(df$rel_code))
n_na_sec_raw <- sum(is.na(df$sec_num))

tab_dim <- data.frame(
  Indicateur=c("Individus presents (apres filtre)","Individus exclus (membres absents)",
               "Menages enquetes","Etats federaux couverts","Zones geopolitiques",
               "NA -- Age (s1q4)","NA -- Sexe (s1q2)",
               "NA -- Lien de parente (s1q3)","NA -- Milieu de residence"),
  Valeur=c(format(N_ind,big.mark=" "),format(n_exclus,big.mark=" "),
           format(N_men,big.mark=" "),
           as.character(n_distinct(df$state_clean,na.rm=TRUE)),"6",
           sprintf("%d (%.2f%%)", n_na_age_raw, n_na_age_raw/N_ind*100),
           sprintf("%d (%.2f%%)", n_na_sex_raw, n_na_sex_raw/N_ind*100),
           sprintf("%d (%.2f%%)", n_na_rel_raw, n_na_rel_raw/N_ind*100),
           sprintf("%d (%.2f%%)", n_na_sec_raw, n_na_sec_raw/N_ind*100)))
kable(tab_dim,booktabs=TRUE,linesep="",format="latex",
      caption="Dimensions et qualite de l'echantillon analytique -- GHS W4 (2018)",
      col.names=c("Indicateur","Valeur"),align=c("l","r")) %>%
  kable_styling(latex_options=c("hold_position","striped"),
                full_width=FALSE,font_size=8.5,position="center") %>%
  column_spec(1,width="9cm") %>% column_spec(2,width="3.5cm",bold=TRUE)
```

## Valeurs manquantes

```{r fig_miss, fig.cap="Taux de valeurs manquantes par variable cle (variables brutes avant recodage).", fig.height=2.2, out.width="65%"}
# On utilise les variables brutes pour que naniar détecte les vrais NA
df_miss <- df %>%
  mutate(Age_brut      = as.numeric(s1q4),
         Sexe_brut     = as.integer(str_extract(as.character(s1q2),"^\\d+")),
         Parente_brut  = rel_code,
         Milieu_brut   = sec_num,
         Taille_menage = hh_size) %>%
  select(Age_brut, Sexe_brut, Parente_brut, Milieu_brut, Taille_menage)

gg_miss_var(df_miss, show_pct=TRUE) +
  labs(title=NULL,
       caption="Source : sect1_harvestw4.dta | membres presents | variables brutes") +
  THEME
```

**Interprétation :** La qualité des données est globalement satisfaisante pour une enquête ménage africaine de cette envergure. Le **lien de parenté** (`r round(n_na_rel_raw/N_ind*100,2)`% de NA) et le **milieu de résidence** (`r round(n_na_sec_raw/N_ind*100,2)`% de NA) sont les variables présentant les taux de non-réponse les plus élevés, mais ils restent très faibles. Le sexe et l'âge sont quasi-complets, ce qui garantit la robustesse des analyses démographiques. Ces niveaux de non-réponse n'affectent pas la représentativité des résultats.

# Analyse univariée de l'âge

## Statistiques descriptives

```{r tab_age, results='asis'}
stats_age <- data.frame(
  Stat=c("N renseigne","Moyenne","Mediane","Ecart-type","Q1 -- Q3",
         "Etendue (Min--Max)","Coeff. de variation","Asymetrie de Pearson","Test Shapiro-Wilk"),
  Val=c(format(length(age_v),big.mark=" "),
        sprintf("%.1f ans",mean(age_v)), sprintf("%d ans",as.integer(median(age_v))),
        sprintf("%.1f ans",sd(age_v)),
        sprintf("%d -- %d ans",as.integer(quantile(age_v,.25)),as.integer(quantile(age_v,.75))),
        sprintf("%d -- %d ans",as.integer(min(age_v)),as.integer(max(age_v))),
        sprintf("%.1f%% (forte heterogeneite)",sd(age_v)/mean(age_v)*100),
        sprintf("%.3f (asymetrie a droite)",3*(mean(age_v)-median(age_v))/sd(age_v)),
        sprintf("W=%.4f, p<0.001 -- distribution NON-NORMALE",sw$statistic)))
kable(stats_age,booktabs=TRUE,linesep="",format="latex",
      caption="Statistiques descriptives de l'age -- GHS W4 (2018)",
      col.names=c("Statistique","Valeur"),align=c("l","r")) %>%
  kable_styling(latex_options=c("hold_position","striped"),
                full_width=FALSE,font_size=8.5,position="center") %>%
  column_spec(1,width="5.5cm") %>% column_spec(2,width="7cm",bold=TRUE)
```

## Distribution graphique

```{r fig_age, fig.cap="Histogramme et boite a moustaches de l'age -- GHS W4 (2018).", fig.height=2.5}
p_h <- ggplot(df %>% filter(!is.na(age)),aes(x=age))+
  geom_histogram(binwidth=5,fill=COL_M,color="white",alpha=0.85)+
  geom_vline(xintercept=median(age_v),color=COL_F,linewidth=1,linetype="dashed")+
  annotate("text",x=median(age_v)+9,y=Inf,vjust=1.8,size=2.8,color=COL_F,fontface="bold",
           label=sprintf("Med=%d ans",as.integer(median(age_v))))+
  scale_y_continuous(labels=comma)+
  labs(title="Histogramme (binwidth=5 ans)",
       subtitle=sprintf("Moy=%.1f | Med=%d | CV=%.0f%%",mean(age_v),as.integer(median(age_v)),sd(age_v)/mean(age_v)*100),
       x="Age (ans)",y="Effectif")+THEME
p_b <- ggplot(df %>% filter(!is.na(age)),aes(x="W4 (2018)",y=age))+
  geom_boxplot(fill=COL_M,color="#154360",alpha=0.82,width=0.5,
               outlier.color=COL_F,outlier.alpha=0.2,outlier.size=0.6)+
  stat_summary(fun=mean,geom="point",shape=18,size=3.5,color="#F39C12")+
  labs(title="Boite a moustaches",subtitle="[*] Moyenne | Rouge = valeurs extremes",x="",y="Age (ans)")+
  THEME+theme(axis.text.x=element_blank())
(p_h|p_b)+plot_layout(widths=c(2,1))
```

**Interprétation :** La distribution des âges est fortement **asymétrique à droite** (asymétrie de Pearson = `r round(3*(mean(age_v)-median(age_v))/sd(age_v),3)`) : la classe 0--4 ans est la plus peuplée, la médiane (`r as.integer(median(age_v))` ans) est nettement inférieure à la moyenne (`r round(mean(age_v),1)` ans), et le coefficient de variation (`r round(sd(age_v)/mean(age_v)*100,1)`%) traduit une hétérogénéité élevée des âges. La distribution est non-normale (Shapiro-Wilk, $W=`r round(sw$statistic,4)`$, $p<0.001$) : tous les tests comparatifs ultérieurs sont non paramétriques.

# Pyramide des âges

## Structure par âge et par sexe

```{r fig_pyr, fig.cap="Pyramide des ages par groupes quinquennaux -- GHS W4, Nigeria (2018).", fig.height=5.8, fig.width=6.2}
pyr <- df %>%
  filter(!is.na(age),!is.na(sex_label),between(age,0,100)) %>%
  mutate(age_grp=cut(age,breaks=seq(0,100,5),
                     labels=paste0(seq(0,95,5),"--",seq(4,99,5)),
                     right=FALSE,include.lowest=TRUE)) %>%
  filter(!is.na(age_grp)) %>%
  count(age_grp,sex_label) %>%
  mutate(n_plot=if_else(sex_label=="Homme",-n,n),age_grp=fct_rev(age_grp))
tot_h<-sum(pyr$n[pyr$sex_label=="Homme"]); tot_f<-sum(pyr$n[pyr$sex_label=="Femme"])
ggplot(pyr,aes(x=n_plot,y=age_grp,fill=sex_label))+
  geom_col(alpha=0.85,width=0.88)+geom_vline(xintercept=0,linewidth=0.4,color="grey30")+
  scale_x_continuous(labels=function(x) comma(abs(x)),breaks=seq(-2500,2500,500),limits=c(-2700,2700))+
  scale_fill_manual(values=c("Homme"=COL_M,"Femme"=COL_F),name="Sexe")+
  annotate("text",x=-2100,y=nlevels(pyr$age_grp)+0.4,color=COL_M,fontface="bold",size=2.8,hjust=0.5,
           label=sprintf("Hommes\n%s (%.1f%%)",comma(tot_h),tot_h/(tot_h+tot_f)*100))+
  annotate("text",x=2100,y=nlevels(pyr$age_grp)+0.4,color=COL_F,fontface="bold",size=2.8,hjust=0.5,
           label=sprintf("Femmes\n%s (%.1f%%)",comma(tot_f),tot_f/(tot_h+tot_f)*100))+
  labs(x="Effectif",y="Groupe d'age (ans)",
       caption=sprintf("N total = %s | Rapport de masculinite : %.1f hommes/100 femmes",
                       comma(tot_h+tot_f),tot_h/tot_f*100))+
  THEME+theme(legend.position="top",panel.grid.major.y=element_blank())
```

**Interprétation :** La pyramide dessine une forme caractéristique de **"sapin" ou base élargie**, typique des pays en début de transition démographique. Principaux constats : (i) la tranche **0--14 ans** est la plus large, traduisant une fécondité soutenue ; (ii) le **rétrécissement régulier** vers les âges adultes reflète une mortalité encore significative et une espérance de vie plus courte ; (iii) le **sommet étroit** (65+ ans) indique une faible proportion de personnes âgées ; (iv) la **quasi-parité H/F** (`r round(tot_h/tot_f*100,1)` hommes pour 100 femmes) est conforme aux données biologiques, avec une légère surreprésentation féminine aux grands âges liée à la surmortalité masculine universelle.

# Lien de parenté et taille des ménages

## Composition intra-ménage

```{r fig_parente_hh, fig.cap="Lien de parente (IC 95\\% Clopper-Pearson) et distribution de la taille des menages (Wilcoxon).", fig.height=3.2}
p_rel <- ggplot(rel_df,aes(x=pct,y=rel_label,fill=pct))+
  geom_col(alpha=0.87,width=0.65)+
  geom_errorbarh(aes(xmin=pct_lo,xmax=pct_hi),height=0.28,linewidth=0.7,color="grey30")+
  geom_text(aes(label=sprintf("%.1f%%",pct)),hjust=-0.15,size=2.5,fontface="bold")+
  scale_fill_gradient(low="#AED6F1",high="#1A5276",guide="none")+
  scale_x_continuous(expand=expansion(mult=c(0,.3)))+
  labs(title="Lien de parente avec le chef (Top 7)",x="Proportion (%)",y=NULL,
       caption="IC 95% : methode exacte de Clopper-Pearson")+THEME

p_hh <- ggplot(hh_df,aes(x=sec_label,y=hh_size,fill=sec_label))+
  geom_boxplot(alpha=0.82,width=0.45,outlier.color="grey60",outlier.alpha=0.2,outlier.size=0.6)+
  stat_summary(fun=mean,geom="point",shape=18,size=4,color="black")+
  stat_summary(fun=mean,geom="text",aes(label=sprintf("[*]%.1f",after_stat(y))),vjust=-1.1,size=2.6)+
  scale_fill_manual(values=c("Rural"=COL_R,"Urbain"=COL_U),guide="none")+
  annotate("label",x=1.5,y=max(hh_df$hh_size)*0.88,
           label=sprintf("Wilcoxon\nW=%s | p<0.001\nr=%.3f (%s)",
                         format(round(wx$statistic),big.mark=" "),r_eff,eff_lab),
           size=2.4,hjust=0.5,fill="white",label.size=0.3)+
  labs(title="Taille menage : Rural vs Urbain",x="Milieu",y="Membres presents",
       caption=sprintf("Medianes : Rural=%d | Urbain=%d | [*] Moyenne",as.integer(med_r),as.integer(med_u)))+THEME
(p_rel|p_hh)
```

```{r tab_parente, results='asis'}
tab_rel <- rel_df %>% arrange(desc(pct)) %>%
  transmute(Lien=as.character(rel_label), `n`=n,
            `Prop. (%)`=round(pct,1), `IC 95% inf.`=round(pct_lo,1), `IC 95% sup.`=round(pct_hi,1))
kable(tab_rel,booktabs=TRUE,linesep="",format="latex",
      caption="Repartition des liens de parente (Top 7) avec IC 95\\% Clopper-Pearson",
      align=c("l","r","r","r","r")) %>%
  kable_styling(latex_options=c("hold_position","striped"),
                full_width=FALSE,font_size=8.5,position="center") %>%
  column_spec(1,width="4.5cm") %>% column_spec(2,width="1.8cm") %>%
  column_spec(3,width="2cm",bold=TRUE) %>% column_spec(4:5,width="2cm")
```

**Interprétation :** La structure intra-ménage est centrée sur le **noyau familial nucléaire** : les enfants propres (`r round(rel_df$pct[rel_df$rel_label=="Enfant propre"],1)`%) constituent la catégorie dominante, suivis des chefs de ménage (~19%) et des conjoints (~16%). La présence de petits-enfants (4%) et frères/sœurs (2%) témoigne de structures familiales élargies encore fréquentes. Les intervalles de confiance très étroits (grande précision due à N élevé) confirment la robustesse de ces estimations. Les ménages ruraux (médiane `r as.integer(med_r)` membres) sont significativement plus grands que les urbains (médiane `r as.integer(med_u)`) — Wilcoxon $p<0.001$, effet `r eff_lab` ($r=`r round(r_eff,3)`$).

# Disparités géographiques et tableau de synthèse

## Distribution par zone géopolitique

```{r fig_zones, fig.cap="Repartition par zone geopolitique et par sexe -- GHS W4 (2018).", fig.height=2.4}
zone_d <- df %>% filter(!is.na(zone_label)) %>%
  count(zone_label) %>% mutate(pct=n/sum(n)*100,zone_label=fct_reorder(zone_label,n))
p_zone <- ggplot(zone_d,aes(x=pct,y=zone_label,fill=pct))+
  geom_col(alpha=0.87,width=0.7)+
  geom_text(aes(label=sprintf("%.1f%%",pct)),hjust=-0.05,size=2.5,fontface="bold")+
  scale_fill_gradient(low="#D6EAF8",high="#1A5276",guide="none")+
  scale_x_continuous(expand=expansion(mult=c(0,.26)))+
  labs(title="Distribution par zone geopolitique",x="Proportion (%)",y=NULL)+THEME
p_sex <- df %>% filter(!is.na(sex_label)) %>% count(sex_label) %>% mutate(pct=n/sum(n)*100) %>%
  ggplot(aes(x=sex_label,y=pct,fill=sex_label))+
  geom_col(alpha=0.87,width=0.55)+
  geom_text(aes(label=sprintf("%.1f%%\n(n=%s)",pct,comma(n))),vjust=-0.2,size=2.8,fontface="bold")+
  scale_fill_manual(values=c("Homme"=COL_M,"Femme"=COL_F),guide="none")+
  scale_y_continuous(limits=c(0,60))+labs(title="Repartition par sexe",x=NULL,y="%")+THEME
(p_zone|p_sex)+plot_layout(widths=c(2,1))
```

```{r tab_zones, results='asis'}
tab_z <- zone_stats %>%
  left_join(zone_hh,by="zone_label") %>%
  transmute(Zone=zone_label, `N individus`=format(N,big.mark=" "),
            `Part (%)`=round(pct,1),
            `Age median`=round(age_med,1),
            `% Rural`=round(pct_rural,1),
            `Taille med. men.`=med_hh)
kable(tab_z,booktabs=TRUE,linesep="",format="latex",
      caption="Caracteristiques demographiques par zone geopolitique -- GHS W4 (2018)",
      align=c("l","r","r","r","r","r")) %>%
  kable_styling(latex_options=c("hold_position","striped"),
                full_width=TRUE,font_size=8.5,position="center") %>%
  column_spec(1,width="3cm",bold=TRUE) %>%
  column_spec(2:6,width="2.2cm")
```

## Tableau de synthèse par milieu de résidence

```{r tab_synthese, results='asis'}
tbl_gt <- tbl_summary(
  df %>% filter(!is.na(sec_label)) %>%
    mutate(Sexe=sex_label, `Age (ans)`=age, `Taille menage`=hh_size) %>%
    select(Milieu=sec_label, Sexe, `Age (ans)`, `Taille menage`),
  by=Milieu,
  statistic=list(all_continuous()~"{median} [{p25}-{p75}]",all_categorical()~"{n} ({p}%)"),
  digits=list(all_continuous()~1)) %>%
  add_p(test=list(all_continuous()~"wilcox.test",all_categorical()~"chisq.test")) %>%
  add_overall() %>% bold_labels() %>%
  modify_caption("**Tableau de synthese : caracteristiques demographiques par milieu -- GHS W4 (2018)**") %>%
  modify_footnote(everything()~"Wilcoxon (variables continues) | Chi2 de Pearson (variables categorielles)")

tbl_gt %>%
  as_kable_extra(booktabs=TRUE,linesep="",
                 caption="Tableau de synthese : caracteristiques demographiques par milieu -- GHS W4 (2018)") %>%
  kable_styling(latex_options=c("hold_position","striped"),
                full_width=TRUE,font_size=8.5,position="center") %>%
  column_spec(1,width="4cm",bold=TRUE) %>%
  column_spec(2,width="3.5cm") %>%
  column_spec(3,width="3cm") %>%
  column_spec(4,width="3cm") %>%
  column_spec(5,width="1.5cm") %>%
  row_spec(0,bold=TRUE,background="#003E74",color="white")
```

**Interprétation :** Le tableau de synthèse confirme des **disparités systématiques** entre milieux rural et urbain. La répartition par sexe est similaire ($\chi^2$, $p>0.05$). En revanche, l'âge médian est légèrement plus élevé en milieu urbain (migration des adultes vers les villes) et la taille médiane des ménages est significativement plus grande en rural (Wilcoxon, $p<0.001$). Ces résultats cohérents avec la littérature sur les inégalités de développement en Afrique subsaharienne appellent des politiques différenciées selon le milieu.

# Conclusion {-}

Ce rapport dresse un portrait démographique complet des ménages nigérians à partir des données GHS Panel W4 (2018). Quatre enseignements principaux se dégagent :

**1. Population jeune en forte transition.** L'âge médian de `r as.integer(median(age_v))` ans et la pyramide à base élargie confirment une fécondité soutenue. Le Nigéria est en début de transition démographique, avec un potentiel de dividende démographique important à horizon 2040-2050 si les politiques éducatives et d'emploi sont adaptées.

**2. Ménages à structure nucléaire dominante.** Les enfants propres (55%) et les conjoints (16%) dominent la composition intra-ménage, mais la présence de ménages élargis (petits-enfants, frères/sœurs) reste notable, particulièrement en zone rurale.

**3. Gradient rural-urbain significatif.** Les ménages ruraux sont significativement plus grands ($p<0.001$, effet `r eff_lab`) que les ménages urbains, reflet de fécondités différenciées et de pratiques de cohabitation distinctes selon le milieu.

**4. Distribution géographique équilibrée.** Les six zones géopolitiques sont couvertes de manière relativement homogène, bien que le Nord-Ouest soit légèrement surreprésenté. Des disparités d'âge médian et de structure ménage existent entre zones, reflétant des niveaux de développement différents.

\bigskip
\begin{center}
\small\textit{Donnees : NBS/World Bank -- GHS Panel Wave 4, Nigeria, 2018 $|$ ENSAE ISE 1 -- 2025-2026}
\end{center}
