---
title: "TP2"
output:
  pdf_document:
    toc: false
    number_sections: true
    latex_engine: xelatex
    fig_caption: true
    keep_tex: false
fontsize: 10pt
geometry: "left=2.2cm, right=2.2cm, top=2.2cm, bottom=2.2cm"
lang: fr
header-includes:
  - \usepackage{booktabs}
  - \usepackage{longtable}
  - \usepackage{array}
  - \usepackage{multirow}
  - \usepackage{xcolor}
  - \usepackage{float}
  - \usepackage{caption}
  - \usepackage{fancyhdr}
  - \usepackage{graphicx}
  - \usepackage{amsmath}
  - \usepackage{hyperref}
  - \usepackage{geometry}
  - \usepackage{tikz}
  - \captionsetup[figure]{font=scriptsize, labelfont=bf, skip=2pt}
  - \captionsetup[table]{font=scriptsize,  labelfont=bf, skip=2pt}
  - \definecolor{ensaeblue}{RGB}{0,62,116}
  - \definecolor{ansdgreen}{RGB}{0,130,60}
  - \definecolor{titlegray}{RGB}{80,80,80}
  - \definecolor{lightblue}{RGB}{230,240,250}
  - \fancypagestyle{main}{\fancyhf{}\fancyhead[L]{\small\color{ensaeblue}\textit{TP2 -- Education et Alphabetisation des Menages Nigerians}}\fancyhead[R]{\small\color{ensaeblue}\textit{ENSAE ISE 1 -- 2025-2026}}\fancyfoot[C]{\small\thepage}\renewcommand{\headrulewidth}{0.4pt}\renewcommand{\footrulewidth}{0.3pt}}
---

```{r setup, include=FALSE}
knitr::opts_chunk$set(echo=FALSE,warning=FALSE,message=FALSE,
  fig.align="center",fig.pos="H",out.width="92%",dpi=180)
```

```{r packages, include=FALSE}
if (requireNamespace("systemfonts",quietly=TRUE))
  if (utils::packageVersion("systemfonts")<"1.3.0") {
    install.packages("systemfonts",repos="https://cloud.r-project.org",quiet=TRUE)
    tryCatch(unloadNamespace("systemfonts"),error=function(e) NULL)
  }
if (!requireNamespace("pacman",quietly=TRUE)) install.packages("pacman")
pacman::p_load(haven,dplyr,tidyr,ggplot2,patchwork,naniar,
               gtsummary,rstatix,scales,forcats,stringr,viridis,knitr,kableExtra,purrr)
```

```{r data, include=FALSE}
SCRIPT_DIR <- tryCatch(dirname(rstudioapi::getSourceEditorContext()$path),error=function(e) getwd())
TP_DIR   <- dirname(SCRIPT_DIR)
DATA_DIR <- file.path(TP_DIR,"data","NGA_2018_GHSP-W4_v03_M_Stata12")
f_sect2  <- file.path(DATA_DIR,"sect2_harvestw4.dta")
f_sect1  <- file.path(DATA_DIR,"sect1_harvestw4.dta")
if (!file.exists(f_sect2)||!file.exists(f_sect1)) stop("Fichiers introuvables.")

logo_ensae_tex <- gsub("\\\\","/",normalizePath(file.path(SCRIPT_DIR,"logo_ensae.png"),mustWork=FALSE))
logo_ansd_tex  <- gsub("\\\\","/",normalizePath(file.path(SCRIPT_DIR,"logo_ansd.png"), mustWork=FALSE))

COLS_EDUC<-c("Aucun"="#E74C3C","Primaire"="#F39C12","Junior Sec."="#F1C40F",
             "Senior Sec."="#27AE60","Tertiaire"="#2980B9")
THEME<-theme_minimal(base_size=9)+
  theme(plot.title=element_text(face="bold",size=9,margin=margin(b=3)),
        plot.subtitle=element_text(size=7.5,color="grey40"),
        plot.caption=element_text(size=6.5,color="grey55",hjust=0),
        axis.title=element_text(size=8,face="bold"),
        panel.grid.minor=element_blank(),panel.grid.major=element_line(color="grey93"),
        plot.background=element_rect(fill="white",color=NA),
        panel.background=element_rect(fill="white",color=NA),
        legend.text=element_text(size=7.5),legend.title=element_text(size=8))

map_educ<-function(ever_attended,s2aq9_val){
  ever_str<-as.character(ever_attended); s2aq9_str<-as.character(s2aq9_val)
  if(is.na(ever_attended)||ever_str=="NA"){
    code<-suppressWarnings(as.integer(str_extract(s2aq9_str,"^\\d+")))
    if(is.na(code)) return(NA_character_)
  } else if(grepl("^2",ever_str)) return("Aucun")
  code<-suppressWarnings(as.integer(str_extract(s2aq9_str,"^\\d+")))
  if(is.na(code)) return(NA_character_)
  if(code %in% c(0,1:3,51,52))                 return("Aucun")
  if(code %in% c(11:16,61))                     return("Primaire")
  if(code %in% 21:23)                           return("Junior Sec.")
  if(code %in% c(24:28,31:35,321,322))          return("Senior Sec.")
  if(code %in% c(34,35,41:43,411,412,421:424))  return("Tertiaire")
  return(NA_character_)
}

df_s1_raw <- read_dta(f_sect1)
df_s1 <- df_s1_raw %>%
  mutate(s1q4a_num=as.integer(str_extract(as.character(s1q4a),"^\\d+"))) %>%
  filter(s1q4a_num!=2|is.na(s1q4a_num)) %>%
  mutate(sex=as.integer(str_extract(as.character(s1q2),"^\\d+")),
         sex_label=factor(case_when(sex==1~"Homme",sex==2~"Femme")),
         age=as.numeric(s1q4),age=if_else(age>110|age<0,NA_real_,age),
         sec_num=as.integer(str_extract(as.character(sector),"^\\d+")),
         sec_label=factor(case_when(sec_num==1~"Urbain",sec_num==2~"Rural"),levels=c("Rural","Urbain")),
         state_clean=str_remove(as.character(as_factor(state)),"^\\d+\\.?\\s*"))

df_educ<-read_dta(f_sect2) %>%
  left_join(df_s1 %>% select(hhid,indiv,sex_label,age,sec_label,state_clean),by=c("hhid","indiv")) %>%
  mutate(educ_level=mapply(map_educ,s2aq6,s2aq9),
         educ_ord=factor(educ_level,levels=names(COLS_EDUC),ordered=TRUE),
         educ_num=as.integer(educ_ord),
         scol_actuelle=case_when(str_detect(as.character(s2aq13a),"^1")~1L,
                                 str_detect(as.character(s2aq13a),"^2")~0L,TRUE~NA_integer_))

adults<-df_educ %>% filter(!is.na(age),age>=18,!is.na(educ_level)) %>%
  mutate(age_grp=cut(age,breaks=c(18,30,45,60,Inf),
                     labels=c("18-30","31-45","46-60","60+"),right=FALSE,include.lowest=TRUE))
children<-df_educ %>% filter(!is.na(age),between(age,6,17),!is.na(sec_label),!is.na(scol_actuelle))

N_adults<-nrow(adults); N_children<-nrow(children)
N_jamais<-sum(str_detect(as.character(df_educ$s2aq6),"^2"),na.rm=TRUE)
N_na_educ<-df_educ %>% filter(!is.na(age),age>=18) %>% pull(educ_level) %>% is.na() %>% sum()

cont_sx  <- table(adults$educ_level[!is.na(adults$sex_label)],
                  adults$sex_label[!is.na(adults$sex_label)])
chi2_sx  <- chisq.test(cont_sx)
V_cr     <- as.numeric(unname(sqrt(chi2_sx$statistic /
             (sum(cont_sx) * (min(nrow(cont_sx), ncol(cont_sx)) - 1)))))

kw<-kruskal.test(educ_num~age_grp,data=adults %>% filter(!is.na(age_grp)))
dunn_r<-dunn_test(adults %>% filter(!is.na(age_grp)),educ_num~age_grp,p.adjust.method="bonferroni")

cont_sc<-table(children$scol_actuelle,children$sec_label)
chi_sc<-chisq.test(cont_sc)
enroll_df<-children %>% group_by(sec_label) %>%
  summarise(N=n(),n_scol=sum(scol_actuelle),.groups="drop") %>%
  mutate(pct=n_scol/N*100,
         pct_lo=purrr::map2_dbl(n_scol,N,~binom.test(.x,.y)$conf.int[1]*100),
         pct_hi=purrr::map2_dbl(n_scol,N,~binom.test(.x,.y)$conf.int[2]*100))

educ_dist<-adults %>% count(educ_level) %>%
  mutate(pct=n/sum(n)*100,educ_f=fct_reorder(factor(educ_level,levels=names(COLS_EDUC)),pct))
pct_aucun<-educ_dist$pct[educ_dist$educ_level=="Aucun"]

state_educ<-adults %>% filter(!is.na(state_clean)) %>%
  group_by(state_clean) %>%
  summarise(N=n(),N_aucun=sum(educ_level=="Aucun",na.rm=TRUE),pct_aucun=N_aucun/N*100,.groups="drop") %>%
  filter(N>=15) %>% mutate(state_clean=fct_reorder(state_clean,pct_aucun))
```

```{r page_garde, results='asis', include=TRUE}
cat(sprintf('
\\thispagestyle{empty}
\\begin{tikzpicture}[remember picture,overlay]
  \\fill[ensaeblue] (current page.north west) rectangle ++(\\paperwidth,-2.2cm);
  \\fill[ansdgreen] (current page.north west)++(0,-2.2cm) rectangle ++(\\paperwidth,-0.35cm);
\\end{tikzpicture}

\\vspace*{1.8cm}

\\begin{minipage}[t]{0.45\\linewidth}\\raggedright
  \\IfFileExists{%s}{\\includegraphics[height=1.5cm]{%s}}{\\textcolor{ensaeblue}{\\textbf{\\large ENSAE}}}
\\end{minipage}\\hfill
\\begin{minipage}[t]{0.45\\linewidth}\\raggedleft
  \\IfFileExists{%s}{\\includegraphics[height=1.5cm]{%s}}{\\textcolor{ansdgreen}{\\textbf{\\large ANSD}}}
\\end{minipage}

\\vspace{0.4cm}
\\noindent\\textcolor{ensaeblue}{\\rule{\\linewidth}{1.5pt}}
\\vspace{1.4cm}

\\begin{center}
{\\fontsize{11}{13}\\selectfont\\color{titlegray}\\textbf{ECOLE NATIONALE DE LA STATISTIQUE ET DE L\'ANALYSE ECONOMIQUE}}\\\\[0.2cm]
{\\fontsize{9}{11}\\selectfont\\color{titlegray}Ingenieur Statisticien Economiste -- 1\\textsuperscript{ere} annee $|$ 2025--2026}

\\vspace{1.0cm}

\\colorbox{lightblue}{\\begin{minipage}{0.86\\linewidth}\\vspace{0.4cm}\\centering
  {\\fontsize{9}{11}\\selectfont\\color{ensaeblue}\\textbf{TRAVAUX PRATIQUES DE DEMOGRAPHIE -- TP 2}}\\\\[0.25cm]
  {\\fontsize{16}{20}\\selectfont\\color{ensaeblue}\\textbf{Education et Alphabetisation\\\\[0.1cm]des Menages Nigerians}}\\\\[0.3cm]
  {\\fontsize{9}{11}\\selectfont\\color{titlegray}\\textit{Nigeria General Household Survey Panel -- Vague 4 (2018)}}
  \\vspace{0.4cm}
\\end{minipage}}

\\vspace{1.5cm}

{\\fontsize{10}{12}\\selectfont\\color{titlegray}
\\begin{tabular}{rl}
  \\textbf{Auteurs :}   & Cheikh Mouhamadou Moustapha \\textsc{Ndiaye}\\\\[4pt]
                        & Awa \\textsc{Ba}\\\\[10pt]
  \\textbf{Encadrant :} & \\textit{Aboubacar HEMA}\\\\[10pt]
  \\textbf{Date :}      & \\today
\\end{tabular}}

\\vspace{1.8cm}
\\textcolor{ensaeblue}{\\rule{0.5\\linewidth}{0.8pt}}\\\\[0.2cm]
{\\fontsize{8}{10}\\selectfont\\color{titlegray}\\textit{Donnees : National Bureau of Statistics (NBS) / World Bank -- GHS Panel W4, Nigeria, 2018}}
\\end{center}

\\vfill
\\begin{tikzpicture}[remember picture,overlay]
  \\fill[ansdgreen] (current page.south west) rectangle ++(\\paperwidth,0.35cm);
  \\fill[ensaeblue] (current page.south west)++(0,0.35cm) rectangle ++(\\paperwidth,1.6cm);
  \\node[white,font=\\small] at (current page.south)[yshift=1.0cm]{ENSAE, Dakar $|$ www.ensae.sn};
\\end{tikzpicture}

\\newpage
\\thispagestyle{empty}
{\\hypersetup{linkcolor=ensaeblue}\\tableofcontents}
\\newpage
\\pagestyle{main}
\\setcounter{page}{1}
',
logo_ensae_tex,logo_ensae_tex,logo_ansd_tex,logo_ansd_tex))
```

# Introduction {-}

L'éducation constitue l'un des principaux leviers du développement humain et un déterminant majeur des revenus et de la mobilité sociale. Au Nigéria, les inégalités éducatives — entre sexes, entre milieux et entre régions — demeurent parmi les plus profondes du continent africain. Comprendre leur ampleur et leurs déterminants est essentiel pour orienter les politiques publiques vers l'objectif de développement durable ODD 4 (éducation de qualité pour tous).

Ce rapport, deuxième volet d'une série sur les ménages nigérians, analyse les données éducatives du **GHS Panel Wave 4 (2018)** issues du fichier `sect2_harvestw4.dta`. Six dimensions sont examinées : qualité des données, distribution du niveau d'instruction, inégalités de genre, gradient générationnel, scolarisation des enfants et disparités géographiques inter-États.

**Correction méthodologique clé :** Les individus déclarant n'avoir *jamais fréquenté l'école* (`s2aq6 = "No"`) sont classés directement en **"Aucun"** — sans quoi `r format(N_jamais,big.mark=" ")` adultes auraient été faussement exclus des analyses. La scolarisation actuelle repose sur `s2aq13a` (année 2018/2019), et non `s2aq13` (2017/2018 révolue).

# Qualité des données éducatives

## Dimensions de la base

```{r tab_dim2, results='asis'}
# NA bruts sur variables éducatives clés
n_na_s2aq9  <- sum(is.na(df_educ$s2aq9))   # niveau complété
n_na_s2aq5  <- sum(is.na(as.integer(str_extract(as.character(df_educ$s2aq5),"^\\d+"))))  # alphabétisation
n_na_s2aq6  <- sum(is.na(as.integer(str_extract(as.character(df_educ$s2aq6),"^\\d+"))))  # jamais scolarisé
n_na_s2aq13a<- sum(is.na(as.integer(str_extract(as.character(df_educ$s2aq13a),"^\\d+"))))# scolarisation act.

tab_d2 <- data.frame(
  Indicateur=c("Lignes dans sect2_harvestw4.dta",
               "Adultes 18+ avec niveau d'education renseigne",
               "NA niveau education restants (adultes 18+)",
               "Individus 'jamais scolarises' -> classes Aucun",
               "Enfants 6-17 ans avec info scolarisation",
               "NA -- Niveau complete (s2aq9)","NA -- Alphabetisation (s2aq5)",
               "NA -- Jamais scolarise (s2aq6)","NA -- Scolarisation actuelle (s2aq13a)"),
  Valeur=c(format(nrow(df_educ),big.mark=" "),
           format(N_adults,big.mark=" "),
           sprintf("%d (%.2f%% des adultes 18+)", N_na_educ, N_na_educ/sum(!is.na(df_educ$age)&df_educ$age>=18)*100),
           format(N_jamais,big.mark=" "),
           format(N_children,big.mark=" "),
           sprintf("%d (%.1f%%)", n_na_s2aq9,  n_na_s2aq9 /nrow(df_educ)*100),
           sprintf("%d (%.1f%%)", n_na_s2aq5,  n_na_s2aq5 /nrow(df_educ)*100),
           sprintf("%d (%.1f%%)", n_na_s2aq6,  n_na_s2aq6 /nrow(df_educ)*100),
           sprintf("%d (%.1f%%)", n_na_s2aq13a,n_na_s2aq13a/nrow(df_educ)*100)))
kable(tab_d2,booktabs=TRUE,linesep="",format="latex",
      caption="Dimensions et qualite de la base education -- GHS W4 (2018)",
      col.names=c("Indicateur","Valeur"),align=c("l","r")) %>%
  kable_styling(latex_options=c("hold_position","striped"),
                full_width=FALSE,font_size=8.5,position="center") %>%
  column_spec(1,width="9.5cm") %>% column_spec(2,width="3cm",bold=TRUE)
```

```{r fig_miss_educ, fig.cap="Taux de valeurs manquantes sur les variables educatives cles (variables brutes).", fig.height=2.2, out.width="65%"}
# s1q2 est dans sect1, pas sect2 — on utilise uniquement les variables de sect2
df_miss_e <- df_educ %>%
  transmute(
    Niveau_s2aq9 = as.numeric(s2aq9),
    Alphab_s2aq5 = as.integer(str_extract(as.character(s2aq5), "^\\d+")),
    Jamais_s2aq6 = as.integer(str_extract(as.character(s2aq6), "^\\d+")),
    Scol_s2aq13a = as.integer(str_extract(as.character(s2aq13a), "^\\d+"))
  )
gg_miss_var(df_miss_e, show_pct=TRUE) +
  labs(title=NULL, caption="Source : sect2_harvestw4.dta | toutes observations | variables brutes") +
  THEME
```

**Interprétation :** Le graphique montre les vrais taux de non-réponse sur les variables brutes. La variable `s2aq13a` (scolarisation actuelle) présente un taux élevé de NA — logique, elle ne s'applique qu'aux 6-17 ans. La variable `s2aq9` (niveau complété) a un taux de NA non nul qui correspond précisément aux `r format(N_jamais,big.mark=" ")` individus jamais scolarisés (`s2aq6 = "No"`) qui n'ont pas de niveau à déclarer. La correction `s2aq6 = "No" -> Aucun` est donc indispensable et ramène le NA résiduel à `r format(N_na_educ,big.mark=" ")` individus parmi les adultes 18+.

# Distribution du niveau d'éducation

## Résultats globaux

```{r fig_educ_dist, fig.cap="Distribution du niveau d'education (adultes 18+) et repartition par sexe (barres 100\\% empilees).", fig.height=2.8}
p_dist<-ggplot(educ_dist,aes(x=pct,y=educ_f,fill=educ_f))+
  geom_col(alpha=0.87,width=0.68)+
  geom_text(aes(label=sprintf("%.1f%%  n=%s",pct,comma(n))),hjust=-0.05,size=2.5,fontface="bold")+
  scale_fill_manual(values=COLS_EDUC,guide="none")+
  scale_x_continuous(expand=expansion(mult=c(0,.32)))+
  labs(title="Niveau d'education des adultes 18+",
       subtitle=sprintf("N=%s | Correction s2aq6='No' appliquee",comma(N_adults)),
       x="Proportion (%)",y=NULL)+THEME

educ_sex<-adults %>% filter(!is.na(sex_label)) %>%
  count(educ_level,sex_label) %>%
  group_by(sex_label) %>% mutate(pct=n/sum(n)*100) %>% ungroup() %>%
  mutate(educ_level=factor(educ_level,levels=names(COLS_EDUC)))
p_sex<-ggplot(educ_sex,aes(x=sex_label,y=pct,fill=educ_level))+
  geom_col(position="fill",alpha=0.87,width=0.6)+
  geom_text(aes(label=if_else(pct>5,sprintf("%.0f%%",pct),"")),
            position=position_fill(vjust=0.5),size=2.5,color="white",fontface="bold")+
  scale_fill_manual(values=COLS_EDUC,name=NULL)+
  scale_y_continuous(labels=percent_format(accuracy=1))+
  annotate("label",x=1.5,y=1.08,
           label=sprintf("Chi2=%.1f\np<0.001\nV=%.3f",chi2_sx$statistic,V_cr),
           size=2.4,hjust=0.5,fill="white",label.size=0.3)+
  labs(title="Par sexe (100% empile)",x="Sexe",y="Proportion")+
  THEME+theme(legend.position="right",legend.key.size=unit(0.35,"cm"))
(p_dist|p_sex)+plot_layout(widths=c(1.3,1))
```

```{r tab_educ_chi2, results='asis'}
tab_e <- educ_dist %>%
  arrange(factor(educ_level, levels=names(COLS_EDUC))) %>%
  transmute(Niveau=educ_level, n=n, `Proportion (%)`=round(pct,1))

kable(tab_e, booktabs=TRUE, linesep="", format="latex",
      caption="Distribution du niveau d'education des adultes 18+ -- GHS W4 (2018)",
      align=c("l","r","r")) %>%
  kable_styling(latex_options=c("hold_position","striped"),
                full_width=FALSE, font_size=8.5, position="center") %>%
  column_spec(1, width="5cm") %>%
  column_spec(2, width="2.5cm") %>%
  column_spec(3, width="3cm", bold=TRUE)

tab_chi <- data.frame(
  Parametre=c("Test applique","Chi2 (education x sexe)","V de Cramer",
              "p-valeur","Conclusion"),
  Resultat=c(
    "Chi-deux de Pearson (independance)",
    sprintf("%.2f (df=%d)", chi2_sx$statistic, chi2_sx$parameter),
    sprintf("%.3f -- association %s", V_cr,
            case_when(V_cr<0.1~"negligeable", V_cr<0.3~"faible", TRUE~"moderee")),
    "< 0.001 (***)",
    "Rejet H0 : dependance significative H/F"))

kable(tab_chi, booktabs=TRUE, linesep="", format="latex",
      caption="Resultats du test Chi-deux : education x sexe",
      col.names=c("Parametre","Resultat"), align=c("l","l")) %>%
  kable_styling(latex_options=c("hold_position","striped"),
                full_width=FALSE, font_size=8.5, position="center") %>%
  column_spec(1, width="5cm") %>%
  column_spec(2, width="9cm")
```

**Interprétation :** La distribution du niveau d'éducation révèle une structure bipolaire : le **Senior Secondaire** (`r round(educ_dist$pct[educ_dist$educ_level=="Senior Sec."],1)`%) et la catégorie **Aucun** (`r round(pct_aucun,1)`%) dominent à parts quasi-égales, reflétant une population adulte profondément divisée entre ceux ayant bénéficié de la scolarisation post-1990 et ceux qui en ont été exclus. Le faible poids du Junior Secondaire (`r round(educ_dist$pct[educ_dist$educ_level=="Junior Sec."],1)`%) traduit un phénomène de décrochage entre les deux cycles. La répartition par sexe révèle des inégalités significatives ($\chi^2 = `r round(chi2_sx$statistic,1)`$, $p<0.001$, V = `r round(V_cr,3)`) : les femmes sont surreprésentées parmi les non-instruits (39% vs 22% pour les hommes), les hommes accèdent davantage aux niveaux secondaire (38%) et tertiaire (15%). Ces inégalités découlent de barrières structurelles historiques (mariage précoce, coûts d'opportunité, insécurité).

# Inégalités selon l'âge et la scolarisation des enfants

## Test de Kruskal-Wallis et post-hoc de Dunn

```{r fig_age_scol, fig.cap="Score d'education par groupe d'age (Kruskal-Wallis) et taux de scolarisation des 6-17 ans par milieu.", fig.height=2.9}
p_kw<-ggplot(adults %>% filter(!is.na(educ_level),!is.na(age_grp)),
             aes(x=age_grp,y=educ_num,fill=age_grp))+
  geom_boxplot(alpha=0.8,outlier.alpha=0.15,width=0.5)+
  stat_summary(fun=mean,geom="point",shape=18,size=3.5,color="black")+
  stat_summary(fun=mean,geom="text",aes(label=sprintf("[*]%.2f",after_stat(y))),vjust=-1.1,size=2.5)+
  scale_fill_viridis_d(option="plasma",direction=-1,guide="none")+
  scale_y_continuous(breaks=1:5,labels=c("Aucun","Prim.","Jr.Sec.","Sr.Sec.","Tert."))+
  annotate("label",x=3.5,y=5.6,
           label=sprintf("KW : H=%.1f\np<0.001",kw$statistic),
           size=2.4,hjust=0.5,fill="white",label.size=0.3)+
  labs(title="Score education par groupe d'age",
       subtitle="[*] Moyenne | Kruskal-Wallis + post-hoc Dunn (Bonferroni)",
       x="Groupe d'age",y="Niveau d'education")+THEME

p_sc<-ggplot(enroll_df,aes(x=sec_label,y=pct,fill=sec_label))+
  geom_col(alpha=0.87,width=0.52)+
  geom_errorbar(aes(ymin=pct_lo,ymax=pct_hi),width=0.15,linewidth=0.9,color="grey20")+
  geom_text(aes(label=sprintf("%.1f%%\n(%s/%s)",pct,comma(n_scol),comma(N))),
            vjust=-0.25,size=2.8,fontface="bold")+
  scale_fill_manual(values=c("Rural"="#27AE60","Urbain"="#E67E22"),guide="none")+
  scale_y_continuous(limits=c(0,112),labels=function(x) paste0(x,"%"))+
  annotate("label",x=1.5,y=97,
           label=sprintf("Chi2=%.2f\np<0.001",chi_sc$statistic),
           size=2.4,hjust=0.5,fill="white",label.size=0.3)+
  labs(title="Scolarisation 2018/19 (enfants 6-17 ans)",
       subtitle="s2aq13a | IC 95% Clopper-Pearson",x="Milieu",y="Taux (%)")+THEME
(p_kw|p_sc)
```

```{r tab_kw, results='asis'}
tab_kw<-data.frame(
  Parametre=c("Test de Kruskal-Wallis","Statistique H","Degres de liberte",
              "p-valeur","Post-hoc de Dunn (Bonferroni)","Conclusion"),
  Resultat=c("Comparaison non parametrique de distributions",
             sprintf("H = %.2f",kw$statistic),as.character(kw$parameter),
             "< 0.001 (***)","Toutes paires de groupes significativement differentes",
             "Les 18-30 ans ont le niveau le plus eleve : transition educative en cours"))
kable(tab_kw,booktabs=TRUE,linesep="",format="latex",
      caption="Test de Kruskal-Wallis : niveau d'education selon le groupe d'age",
      col.names=c("Parametre","Resultat"),align=c("l","l")) %>%
  kable_styling(latex_options=c("hold_position","striped"),
                full_width=FALSE,font_size=8.5,position="center") %>%
  column_spec(1,width="5cm") %>% column_spec(2,width="9cm")
```

```{r tab_scol, results='asis'}
tab_sc<-enroll_df %>%
  transmute(Milieu=sec_label,`N total`=N,`N scolarises`=n_scol,
            `Taux (%)`=round(pct,1),`IC 95% inf.`=round(pct_lo,1),`IC 95% sup.`=round(pct_hi,1))
kable(tab_sc,booktabs=TRUE,linesep="",format="latex",
      caption="Taux de scolarisation (6-17 ans) par milieu -- IC 95\\% Clopper-Pearson",
      align=c("l","r","r","r","r","r")) %>%
  kable_styling(latex_options=c("hold_position","striped"),
                full_width=FALSE,font_size=8.5,position="center") %>%
  column_spec(1,width="2.5cm") %>% column_spec(2:6,width="2.2cm") %>%
  column_spec(4,bold=TRUE) %>%
  add_footnote(c(sprintf("Chi2 = %.2f | p < 0.001 | Ecart rural-urbain = %.1f points de pourcentage",
                         chi_sc$statistic,abs(diff(enroll_df$pct)))),notation="none")
```

**Interprétation :** Le gradient générationnel est net ($H=`r round(kw$statistic,1)`$, $p<0.001$) : les **18-30 ans** ont un score moyen de 3.25 (proche Senior Sec.), contre 1.81 pour les **60+ ans** (proche Primaire). Le test de Dunn (Bonferroni) confirme que toutes les paires de groupes d'âge sont significativement différentes — preuve robuste de la transition éducative en cours. Pour la scolarisation des enfants de 6-17 ans, les taux sont élevés dans les deux milieux (Rural : `r round(enroll_df$pct[enroll_df$sec_label=="Rural"],1)`%, Urbain : `r round(enroll_df$pct[enroll_df$sec_label=="Urbain"],1)`%), mais l'écart de **`r round(abs(diff(enroll_df$pct)),1)` points** reste statistiquement significatif ($\chi^2 = `r round(chi_sc$statistic,2)`$, $p<0.001$). Ces taux reflètent les progrès réels de la scolarisation universelle au Nigéria depuis les années 2000, même si des disparités persistent.

# Disparités géographiques inter-États

## Heatmap du taux de non-instruction

```{r fig_heatmap, fig.cap="Taux d'adultes sans instruction par Etat nigerien -- GHS W4 (2018).", fig.height=6.8, fig.width=5, out.width="68%"}
ggplot(state_educ,aes(x="Sans instruction",y=state_clean,fill=pct_aucun))+
  geom_tile(color="white",linewidth=0.5)+
  geom_text(aes(label=sprintf("%.0f%%",pct_aucun)),size=2.5,
            color=ifelse(state_educ$pct_aucun>40,"white","black"))+
  scale_fill_gradientn(colors=c("#2ECC71","#F1C40F","#E67E22","#E74C3C","#7B241C"),
                       name="% sans\ninstruction",labels=function(x) paste0(x,"%"))+
  labs(title="Taux de non-instruction par Etat nigerien",
       subtitle="Adultes 18+ | Classement croissant | Seuil : N >= 15",
       x=NULL,y="Etat",
       caption="Clivage Nord-Ouest/Est (taux eleves) vs Sud-Ouest/FCT (taux faibles)")+
  THEME+theme(axis.text.x=element_blank(),axis.ticks.x=element_blank(),
              panel.grid=element_blank(),legend.key.height=unit(1.2,"cm"))
```

**Interprétation :** La heatmap révèle un **clivage géographique Nord-Sud massif**. Les États du Nord-Ouest (Zamfara, Sokoto, Jigawa, Kebbi) et du Nord-Est (Yobe, Borno) enregistrent des taux de non-instruction dépassant 60-80%, reflet d'un sous-investissement historique et de la prégnance des écoles coraniques non comptabilisées dans l'instruction formelle. À l'opposé, les États du Sud-Ouest (Lagos, Ogun, Osun) et le FCT Abuja affichent des taux inférieurs à 20%, témoignant d'une tradition éducative plus ancienne et d'une meilleure accessibilité scolaire. Ces disparités appellent des **politiques éducatives différenciées** et un ciblage prioritaire des États du Nord.

# Tableau de synthèse

```{r tab_synthese2, results='asis'}
tbl2<-tbl_summary(
  adults %>% filter(!is.na(sex_label)) %>%
    mutate(`Niveau education`=factor(educ_level,levels=names(COLS_EDUC)),
           Sexe=sex_label,`Age (ans)`=age,Milieu=sec_label) %>%
    select(Sexe,`Age (ans)`,Milieu,`Niveau education`),
  by=Sexe,
  statistic=list(all_continuous()~"{median} [{p25}-{p75}]",all_categorical()~"{n} ({p}%)"),
  digits=list(all_continuous()~1)) %>%
  add_p(test=list(`Niveau education`~"chisq.test",`Age (ans)`~"wilcox.test",Milieu~"chisq.test")) %>%
  add_overall() %>% bold_labels() %>%
  modify_caption("**Tableau de synthese : education par sexe -- Adultes 18+, GHS W4 (2018)**") %>%
  modify_footnote(everything()~"Chi2 de Pearson (categoriel) | Wilcoxon (continu)")

tbl2 %>%
  as_kable_extra(booktabs=TRUE,linesep="",
                 caption="Tableau de synthese : education par sexe -- Adultes 18+, GHS W4 (2018)") %>%
  kable_styling(latex_options=c("hold_position","striped"),
                full_width=TRUE,font_size=8.5,position="center") %>%
  column_spec(1,width="4cm",bold=TRUE) %>%
  column_spec(2,width="3.5cm") %>%
  column_spec(3,width="3cm") %>%
  column_spec(4,width="3cm") %>%
  column_spec(5,width="1.5cm") %>%
  row_spec(0,bold=TRUE,background="#003E74",color="white")
```

# Conclusion {-}

Ce rapport met en évidence quatre inégalités éducatives structurelles au Nigéria :

**1. Structure éducative bipolaire.** La distribution révèle une opposition entre Senior Secondaire (`r round(educ_dist$pct[educ_dist$educ_level=="Senior Sec."],1)`%) et non-instruits (`r round(pct_aucun,1)`%), à parts quasi-égales. Ce dualisme traduit deux générations distinctes : ceux ayant bénéficié de l'expansion scolaire post-indépendance et ceux qui en ont été exclus, notamment dans les zones rurales du Nord.

**2. Inégalités de genre persistantes.** L'association entre sexe et niveau d'éducation est significative ($\chi^2 = `r round(chi2_sx$statistic,1)`$, $p<0.001$, V = `r round(V_cr,3)`). Les femmes restent désavantagées à tous les niveaux, particulièrement pour l'accès au secondaire et au tertiaire, en raison de barrières structurelles (mariage précoce, sécurité, coûts d'opportunité).

**3. Progrès de la scolarisation avec disparités persistantes.** Les taux de scolarisation des 6-17 ans sont élevés en 2018/2019 (Rural : `r round(enroll_df$pct[enroll_df$sec_label=="Rural"],1)`%, Urbain : `r round(enroll_df$pct[enroll_df$sec_label=="Urbain"],1)`%), témoignant des avancées de la politique d'éducation universelle. L'écart rural-urbain de `r round(abs(diff(enroll_df$pct)),1)` points reste significatif ($p<0.001$) et appelle une attention soutenue.

**4. Fracture géographique Nord/Sud.** Le clivage inter-États est le plus marquant : jusqu'à 70-80% de non-instruction dans certains États du Nord contre moins de 20% dans le Sud. Des politiques différenciées et un financement ciblé sont indispensables.

\bigskip
\begin{center}
\small\textit{Donnees : NBS/World Bank -- GHS Panel Wave 4, Nigeria, 2018 $|$ ENSAE ISE 1 -- 2025-2026}
\end{center}
