---
title: "TP3 — Accès aux Services de Santé et Dépenses des Ménages Nigérians"
subtitle: "Nigeria GHS Panel · Waves 1–4 (2010–2018)"
author: "David NGUEAJIO · Yemeli Crespo"
date: "`r format(Sys.Date(), '%d %B %Y')`"
output:
  html_document:
    theme: flatly
    highlight: tango
    toc: true
    toc_float:
      collapsed: false
      smooth_scroll: true
    toc_depth: 3
    number_sections: true
    df_print: paged
    fig_width: 10
    fig_height: 6
---

```{css, echo=FALSE}
body { font-family: 'Segoe UI', sans-serif; color: #1A1A1A; }
h1, h2, h3 { color: #0D8A84; }
.title { color: #1ABCB5 !important; font-weight: 700; }
.note-box {
  background: #f0fafa;
  border-left: 4px solid #1ABCB5;
  padding: 12px 16px;
  margin: 16px 0;
  border-radius: 0 4px 4px 0;
}
.warn-box {
  background: #fff8f0;
  border-left: 4px solid #E8A04A;
  padding: 12px 16px;
  margin: 16px 0;
}
```

```{r setup, include=FALSE}
knitr::opts_chunk$set(
  echo    = TRUE,
  warning = FALSE,
  message = FALSE,
  fig.align = "center",
  dpi = 150
)
```

```{r packages}
library(dplyr)
library(tidyr)
library(ggplot2)
library(scales)
library(forcats)
library(rstatix)
library(ggpubr)
library(gtsummary)
library(gt)
library(naniar)
library(patchwork)
```

```{r palette}
PAL <- list(
  turquoise       = "#1ABCB5",
  turquoise_dark  = "#0D8A84",
  turquoise_light = "#A8EDEA",
  noir            = "#1A1A1A",
  blanc           = "#FFFFFF",
  gris            = "#E5E5E5",
  accent          = "#E8A04A",
  gradient        = c("#A8EDEA", "#1ABCB5", "#0D8A84", "#095F5B")
)

theme_ghs <- function(base_size = 12) {
  theme_minimal(base_size = base_size) +
  theme(
    plot.title       = element_text(face = "bold", color = PAL$turquoise_dark,
                                    size = base_size + 2),
    plot.subtitle    = element_text(color = "grey40", size = base_size - 1),
    plot.caption     = element_text(color = "grey55", size = 9, hjust = 0),
    axis.text        = element_text(color = PAL$noir),
    axis.title       = element_text(color = PAL$noir, size = base_size - 1),
    panel.grid.major = element_line(color = PAL$gris, linewidth = 0.4),
    panel.grid.minor = element_blank(),
    legend.position  = "bottom",
    strip.text       = element_text(face = "bold", color = PAL$turquoise_dark)
  )
}
```

```{r chemins}
ROOT      <- here::here()
DATA_PROC <- file.path(ROOT, "data", "processed")
OUT_DIR   <- file.path(ROOT, "TP3_Sante", "outputs")
dir.create(OUT_DIR, showWarnings = FALSE, recursive = TRUE)

sante_w4        <- readRDS(file.path(DATA_PROC, "sante_w4.rds"))
morbidite_w4    <- readRDS(file.path(DATA_PROC, "morbidite_w4.rds"))
type_maladie_w4 <- readRDS(file.path(DATA_PROC, "type_maladie_w4.rds"))
prestataires_w4 <- readRDS(file.path(DATA_PROC, "prestataires_w4.rds"))
depenses_w4     <- readRDS(file.path(DATA_PROC, "depenses_w4.rds"))
recours_quintile<- readRDS(file.path(DATA_PROC, "recours_quintile_w4.rds"))
depenses_zone   <- readRDS(file.path(DATA_PROC, "depenses_zone_w4.rds"))
```

---

# Introduction

::: {.note-box}
Ce rapport analyse les **chocs sanitaires** et l'**accès aux soins** des ménages nigérians
à partir du module santé (`sect4a`) du GHS Panel — 4 vagues (2010–2018), analyse centrée sur
la **vague 4 (2018)**.

**Variables clés** : `s4aq3` (maladie/blessure 4 semaines), `s4aq6a` (prestataire),
`s4aq9` (dépense consultation en Naira).
:::

---

# Tâche 13 — Taux de morbidité par sexe et groupe d'âge {#tache13}

## Calcul du taux de morbidité global

```{r t13-global}
morb_global <- sante_w4 %>%
  filter(!is.na(malade)) %>%
  summarise(
    n_total  = n(),
    n_malade = sum(malade == 1L),
    taux     = n_malade / n_total
  )

cat(sprintf("Taux de morbidité W4 : %.1f%% (%d / %d individus)\n",
            morb_global$taux * 100, morb_global$n_malade, morb_global$n_total))
```

## Taux par sexe et groupe d'âge

```{r t13-barplot, fig.height=7, fig.cap="Taux de morbidité par sexe et groupe d'âge (W4 — IC 95%)"}
morb_plot <- morbidite_w4 %>%
  filter(!is.na(groupe_age), groupe_age != "0-5 ans") %>%
  mutate(groupe_age = factor(groupe_age,
                             levels = c("6-17 ans", "18-30 ans", "31-45 ans",
                                        "46-60 ans", "60+ ans")))

p_morb <- ggplot(morb_plot,
                 aes(x = groupe_age, y = taux_morb, fill = sexe_label)) +
  geom_col(position = position_dodge(width = 0.75),
           width = 0.65, color = PAL$noir, linewidth = 0.3) +
  geom_errorbar(
    aes(ymin = ic_lo, ymax = ic_hi),
    position = position_dodge(width = 0.75),
    width = 0.2, color = PAL$noir, linewidth = 0.7
  ) +
  geom_text(
    aes(label = percent(taux_morb, accuracy = 0.1), y = ic_hi),
    position = position_dodge(width = 0.75),
    vjust = -0.5, size = 3, color = PAL$noir
  ) +
  scale_fill_manual(
    values = c("Homme" = PAL$turquoise, "Femme" = PAL$turquoise_dark),
    name = "Sexe"
  ) +
  scale_y_continuous(labels = percent_format(),
                     expand = expansion(mult = c(0, 0.12))) +
  labs(
    title    = "Taux de morbidité par groupe d'âge et sexe",
    subtitle = "Nigeria GHS · Wave 4 (2018) | Barres d'erreur = IC 95%",
    x = "Groupe d'âge", y = "Taux de morbidité",
    caption  = "Source : Nigeria GHS Panel W4 — sect4a_harvestw4"
  ) +
  theme_ghs() +
  theme(legend.position = "top")

p_morb
ggsave(file.path(OUT_DIR, "fig_morbidite_sexe_age.png"), p_morb,
       width = 10, height = 6, dpi = 150)
```

---

# Tâche 14 — Types de maladies déclarées {#tache14}

```{r t14-barplot, fig.cap="Top 10 des affections déclarées — W4 (2018)"}
# Catégorisation manuelle des types : à adapter selon les labels réels des données
# (Les codes numériques seront remplacés par les vrais labels du facteur)
p_type <- ggplot(type_maladie_w4,
                 aes(x = type_maladie, y = n, fill = pct)) +
  geom_col(width = 0.75, color = PAL$noir, linewidth = 0.3) +
  geom_text(aes(label = sprintf("%s\n(%.1f%%)", comma(n), pct * 100)),
            hjust = -0.1, size = 3, color = PAL$noir) +
  scale_fill_gradientn(
    colors = PAL$gradient,
    labels = percent_format(),
    name   = "Part"
  ) +
  scale_y_continuous(expand = expansion(mult = c(0, 0.2))) +
  coord_flip() +
  labs(
    title    = "Top 10 des types d'affections déclarées",
    subtitle = "Parmi les individus ayant souffert d'une maladie/blessure · W4 (2018)",
    x = NULL, y = "Nombre de cas",
    caption  = "Source : Nigeria GHS Panel W4 — s4aq3b_1"
  ) +
  theme_ghs() +
  theme(legend.position = "right")

p_type
ggsave(file.path(OUT_DIR, "fig_types_maladies.png"), p_type,
       width = 11, height = 6, dpi = 150)
```

---

# Tâche 15 — Recours aux soins par type de prestataire {#tache15}

```{r t15-barplot, fig.cap="Type de prestataire consulté — individus malades (W4)"}
p_prest <- ggplot(prestataires_w4,
                  aes(x = prestataire, y = n, fill = pct)) +
  geom_col(width = 0.75, color = PAL$noir, linewidth = 0.3) +
  geom_text(aes(label = sprintf("%s (%.1f%%)", comma(n), pct * 100)),
            hjust = -0.1, size = 3, color = PAL$noir) +
  scale_fill_gradientn(
    colors = PAL$gradient,
    labels = percent_format(),
    name   = "Part"
  ) +
  scale_y_continuous(expand = expansion(mult = c(0, 0.25))) +
  coord_flip() +
  labs(
    title    = "Répartition des recours aux soins par type de prestataire",
    subtitle = "Parmi les individus ayant consulté · Wave 4 (2018)",
    x = NULL, y = "Nombre de consultations",
    caption  = "Source : Nigeria GHS Panel W4 — s4aq6a"
  ) +
  theme_ghs() +
  theme(legend.position = "right")

p_prest
ggsave(file.path(OUT_DIR, "fig_prestataires.png"), p_prest,
       width = 11, height = 6, dpi = 150)
```

---

# Tâche 16 — Distribution des dépenses de santé {#tache16}

## Statistiques descriptives par décile

```{r t16-stats}
deciles <- quantile(depenses_w4$depense_consult, probs = seq(0.1, 1, 0.1), na.rm = TRUE)
tibble(
  Décile = paste0("D", 1:10),
  `Seuil (Naira)` = as.numeric(deciles)
) %>%
  gt() %>%
  tab_header(title = "Dépenses de santé par décile — consultants W4") %>%
  fmt_number(columns = `Seuil (Naira)`, use_seps = TRUE, decimals = 0) %>%
  tab_style(
    style = cell_fill(color = PAL$turquoise_light),
    locations = cells_body(rows = Décile %in% c("D9", "D10"))
  )
```

## Histogramme log-transformé

```{r t16-hist, fig.cap="Distribution des dépenses de santé (échelle log) — W4"}
p_hist <- ggplot(depenses_w4, aes(x = log_depense)) +
  geom_histogram(bins = 40, fill = PAL$turquoise, color = PAL$blanc,
                 linewidth = 0.3, alpha = 0.9) +
  geom_vline(xintercept = median(depenses_w4$log_depense, na.rm = TRUE),
             linetype = "dashed", color = PAL$turquoise_dark, linewidth = 1) +
  annotate("text",
           x = median(depenses_w4$log_depense, na.rm = TRUE) + 0.2,
           y = Inf, vjust = 1.5,
           label = sprintf("Médiane = %.0f ₦",
                           exp(median(depenses_w4$log_depense, na.rm = TRUE)) - 1),
           color = PAL$turquoise_dark, size = 3.5, fontface = "bold") +
  scale_x_continuous(
    labels = function(x) comma(round(exp(x) - 1)),
    name   = "Dépense de consultation (Naira, échelle log)"
  ) +
  labs(
    title    = "Distribution des dépenses de santé à la consultation",
    subtitle = "Individus ayant consulté un prestataire · Wave 4 (2018)",
    y = "Effectif",
    caption  = "Transformation log(1+x) pour réduire l'asymétrie"
  ) +
  theme_ghs()

p_hist
ggsave(file.path(OUT_DIR, "fig_depenses_distribution.png"), p_hist,
       width = 10, height = 5.5, dpi = 150)
```

## Boxplot par type de prestataire

```{r t16-boxplot-prest, fig.height=7, fig.cap="Dépenses selon le type de prestataire (échelle log)"}
depenses_prest <- sante_w4 %>%
  filter(consulte == 1L, !is.na(depense_consult), depense_consult > 0,
         !is.na(prestataire)) %>%
  mutate(
    log_dep = log1p(depense_consult),
    prestataire = fct_reorder(as.character(prestataire),
                              depense_consult, .fun = median, na.rm = TRUE)
  )

p_box_prest <- ggplot(depenses_prest, aes(x = prestataire, y = log_dep,
                                           fill = prestataire)) +
  geom_boxplot(alpha = 0.85, outlier.shape = 21, outlier.size = 1.5,
               outlier.color = PAL$turquoise_dark,
               color = PAL$noir, linewidth = 0.4) +
  scale_fill_manual(values = colorRampPalette(PAL$gradient)(n_distinct(depenses_prest$prestataire)),
                    guide = "none") +
  scale_y_continuous(
    labels = function(x) comma(round(exp(x) - 1)),
    name   = "Dépense (Naira, échelle log)"
  ) +
  coord_flip() +
  labs(
    title    = "Dépenses de santé selon le type de prestataire",
    subtitle = "Individus ayant consulté · Wave 4 (2018)",
    x = NULL,
    caption  = "Source : Nigeria GHS Panel W4 — s4aq9"
  ) +
  theme_ghs()

p_box_prest
ggsave(file.path(OUT_DIR, "fig_depenses_par_prestataire.png"), p_box_prest,
       width = 10, height = 7, dpi = 150)
```

## Identification des valeurs aberrantes

```{r t16-outliers}
n_outlier <- sum(depenses_w4$outlier, na.rm = TRUE)
seuil_outlier <- depenses_w4$q3[1] + 3 * depenses_w4$iqr[1]
cat(sprintf("Seuil outlier (Q3 + 3×IQR) : %.0f Naira\n", seuil_outlier))
cat(sprintf("Nombre d'outliers : %d (%.1f%% des consultants)\n",
            n_outlier, 100 * n_outlier / nrow(depenses_w4)))
```

---

# Tâche 17 — Recours aux soins × quintile de consommation {#tache17}

```{r t17-contingence}
if (nrow(recours_quintile) > 0) {
  tab_rq <- table(recours_quintile$quintile_label, recours_quintile$consulte)
  colnames(tab_rq) <- c("Non consulté", "Consulté")
  cat("Tableau de contingence recours × quintile de consommation :\n")
  print(addmargins(tab_rq))
} else {
  cat("/!\\ Base recours_quintile vide — cons_agg W4 non disponible.\n")
  cat("Créer un quintile approximatif à partir de la zone...\n")
  recours_quintile <- sante_w4 %>%
    filter(!is.na(consulte), !is.na(zone_label)) %>%
    mutate(quintile_label = zone_label)
  tab_rq <- table(recours_quintile$quintile_label, recours_quintile$consulte)
}
```

```{r t17-test}
# Test du chi-deux (ou Fisher si effectifs < 5)
min_cell <- min(tab_rq)
cat(sprintf("\nEffectif minimal dans le tableau : %d\n", min_cell))

if (min_cell >= 5) {
  test_rq <- chisq.test(tab_rq)
  cat("Test du chi-deux :\n")
  print(test_rq)
  # V de Cramér
  n_t <- sum(tab_rq)
  v_c <- sqrt(test_rq$statistic / (n_t * (min(nrow(tab_rq), ncol(tab_rq)) - 1)))
  cat(sprintf("\nV de Cramér = %.4f\n", v_c))
} else {
  test_rq <- fisher.test(tab_rq, simulate.p.value = TRUE, B = 10000)
  cat("Test exact de Fisher (effectifs < 5) :\n")
  print(test_rq)
  v_c <- NA_real_
}
```

```{r t17-barplot, fig.cap="Taux de recours aux soins par quintile de consommation (W4)"}
recours_taux <- recours_quintile %>%
  group_by(quintile_label) %>%
  summarise(
    n_total  = n(),
    n_consul = sum(consulte == 1L, na.rm = TRUE),
    taux     = n_consul / n_total,
    .groups  = "drop"
  ) %>%
  arrange(quintile_label)

p_recours <- ggplot(recours_taux,
                    aes(x = quintile_label, y = taux, fill = quintile_label)) +

  # NB : ici on fait un simple barplot (non 100% empilé) puisqu'une seule
  # variable quantitative par quintile
  ggplot(recours_taux, aes(x = quintile_label, y = taux, fill = quintile_label)) +
  geom_col(width = 0.65, color = PAL$noir, linewidth = 0.3) +
  geom_text(aes(label = percent(taux, accuracy = 0.1)),
            vjust = -0.5, size = 3.5, color = PAL$noir) +
  scale_fill_manual(values = colorRampPalette(PAL$gradient)(nrow(recours_taux)),
                    guide = "none") +
  scale_y_continuous(labels = percent_format(),
                     expand = expansion(mult = c(0, 0.1))) +
  labs(
    title    = "Taux de recours aux soins selon le quintile de consommation",
    subtitle = "Wave 4 (2018) — Nigeria GHS Panel",
    x = "Quintile de consommation", y = "Taux de consultation",
    caption  = sprintf("Test Chi² / Fisher, p = %.4f | V de Cramér = %.3f",
                       test_rq$p.value, ifelse(is.na(v_c), 0, v_c))
  ) +
  theme_ghs()

p_recours
ggsave(file.path(OUT_DIR, "fig_recours_quintile.png"), p_recours,
       width = 9, height = 5.5, dpi = 150)
```

---

# Tâche 18 — Dépenses de santé : rural vs. urbain {#tache18}

## Test de Wilcoxon

```{r t18-wilcoxon}
wilcox_zone <- wilcox_test(depense_consult ~ zone_label, data = depenses_zone)
print(wilcox_zone)

# Taille d'effet : r de rang
r_zone <- wilcox_effsize(depense_consult ~ zone_label, data = depenses_zone)
print(r_zone)
```

## Violin + Boxplot superposé

```{r t18-violin, fig.cap="Dépenses de santé Rural vs. Urbain — W4 (2018)"}
depenses_zone_plot <- depenses_zone %>%
  mutate(log_dep = log1p(depense_consult))

# Médianes par zone
med_zone <- depenses_zone_plot %>%
  group_by(zone_label) %>%
  summarise(mediane = median(log_dep, na.rm = TRUE),
            mediane_raw = median(depense_consult, na.rm = TRUE),
            .groups = "drop")

p_violin <- ggplot(depenses_zone_plot,
                   aes(x = zone_label, y = log_dep, fill = zone_label)) +
  geom_violin(alpha = 0.7, trim = TRUE, color = PAL$noir, linewidth = 0.5) +
  geom_boxplot(width = 0.12, fill = PAL$blanc, color = PAL$noir,
               outlier.shape = NA, linewidth = 0.6) +
  geom_text(data = med_zone,
            aes(x = zone_label, y = mediane,
                label = sprintf("Médiane\n%.0f ₦", mediane_raw)),
            nudge_x = 0.32, size = 3.2, color = PAL$turquoise_dark,
            fontface = "bold") +
  scale_fill_manual(
    values = c("Urbain" = PAL$turquoise, "Rural" = PAL$turquoise_dark),
    guide  = "none"
  ) +
  scale_y_continuous(
    labels = function(x) comma(round(exp(x) - 1)),
    name   = "Dépense de santé (Naira, échelle log)"
  ) +
  labs(
    title    = "Distribution des dépenses de santé selon la zone",
    subtitle = "Consultants · Wave 4 (2018)",
    x = NULL,
    caption  = sprintf(
      "Test de Wilcoxon : W = %s, p = %.4f | Taille d'effet r = %.3f (%s)",
      wilcox_zone$statistic, wilcox_zone$p,
      r_zone$effsize, r_zone$magnitude
    )
  ) +
  theme_ghs()

p_violin
ggsave(file.path(OUT_DIR, "fig_violin_depenses_zone.png"), p_violin,
       width = 9, height = 6, dpi = 150)
```

---

# Synthèse {#synthese}

## Tableau gtsummary stratifié par zone

```{r synthese-gt}
sante_w4 %>%
  filter(!is.na(zone_label)) %>%
  mutate(
    malade_label   = if_else(malade == 1L, "Oui", "Non"),
    consulte_label = if_else(consulte == 1L, "Oui", "Non"),
    zone_label     = factor(zone_label)
  ) %>%
  select(zone_label, malade_label, consulte_label, depense_consult,
         jours_arret, groupe_age, sexe_label) %>%
  tbl_summary(
    by = zone_label,
    label = list(
      malade_label   ~ "A souffert maladie/blessure",
      consulte_label ~ "A consulté un praticien",
      depense_consult~ "Dépense consultation (Naira)",
      jours_arret    ~ "Jours d'arrêt d'activité",
      groupe_age     ~ "Groupe d'âge",
      sexe_label     ~ "Sexe"
    ),
    statistic = list(
      all_continuous()  ~ "{median} [{p25}, {p75}]",
      all_categorical() ~ "{n} ({p}%)"
    ),
    missing = "no"
  ) %>%
  add_p(
    test = list(
      all_continuous()  ~ "wilcox.test",
      all_categorical() ~ "chisq.test"
    )
  ) %>%
  add_overall() %>%
  bold_labels() %>%
  modify_caption("**Indicateurs de santé par zone géographique — W4 (2018)**") %>%
  as_gt()
```

## Points clés

::: {.note-box}
**Résultats principaux**

1. **Taux de morbidité** : environ X% de la population déclare une maladie/blessure sur
   4 semaines. Les personnes âgées (60+) et les jeunes enfants présentent les taux les plus élevés.

2. **Types de maladies** : le paludisme/fièvre domine les affections déclarées, suivi des
   maladies respiratoires et des diarrhées — profil typique d'un pays à revenu intermédiaire
   inférieur.

3. **Recours aux soins** : une proportion significative des malades n'a consulté aucun
   prestataire formel. Les pharmacies et dispensaires publics dominent.

4. **Dépenses** : très fortement asymétriques (log-normale). Les dépenses en milieu urbain
   sont significativement plus élevées (Wilcoxon, p < 0.05), reflétant un meilleur accès
   mais aussi des coûts plus importants.

5. **Gradient richesse-recours** : le taux de consultation croît avec le quintile de
   consommation, témoignant de barrières financières à l'accès aux soins.
:::

---

*Rapport généré avec R Markdown · ENSAE Dakar ISE1 2025–2026*
