---
title: "Analyse de l'Éducation et de l'Alphabétisation au sein des Ménages Nigérians"
author: |
  **YAMAHA Herman & DIALLO Bourama**  
  *Encadrant : Aboubacar HEMA*  
  *Cours : Projet statistique sous R et Python*  
  *ENSAE — Dakar, Sénégal*
date: "`r format(Sys.Date(), '%d %B %Y')`"
subtitle: "Exploitation des données GHS-W4 2018 — Rapport d'analyse"
output:
  pdf_document:
    toc: true
    toc_depth: 2
    number_sections: true
    latex_engine: xelatex
    fig_caption: true
  html_document:
    toc: true
    toc_depth: 2
    number_sections: true
    theme: flatly
    highlight: tango
geometry: top=2.5cm, bottom=2.5cm, left=2.7cm, right=2.4cm
fontsize: 11pt
lang: fr
---

```{r setup, include=FALSE}
knitr::opts_chunk$set(
  echo = FALSE,
  warning = FALSE,
  message = FALSE,
  fig.align = "center",
  fig.width = 6.5,
  fig.height = 4.5,
  out.width = "95%",
  dpi = 150
)

library(knitr)
library(dplyr)
library(forcats)
library(ggplot2)
library(rstatix)
library(scales)
library(haven)
library(viridis)

is_pdf <- knitr::is_latex_output()
if (!is_pdf) library(kableExtra)

kable_style <- function(x, ...) {
  if (is_pdf) return(x)
  kableExtra::kable_styling(x, ...)
}

couleurs_niveaux <- c(
  "Aucun"            = "#B2182B",
  "Primaire"         = "#E66101",
  "Junior Secondary" = "#FDB863",
  "Senior Secondary" = "#5E3C99",
  "Tertiaire"        = "#1B7837"
)
niveaux_ord <- c("Aucun","Primaire","Junior Secondary","Senior Secondary","Tertiaire")

theme_projet <- function(base_size = 11) {
  theme_light(base_size = base_size) %+replace%
    theme(
      plot.title = element_text(face = "bold", color = "#243447", size = base_size + 2),
      plot.subtitle = element_text(color = "#4F6272", size = base_size),
      plot.caption = element_text(color = "grey40", size = base_size - 3, hjust = 1),
      axis.title = element_text(color = "#243447"),
      panel.grid.minor = element_blank(),
      legend.position = "bottom"
    )
}
```

\newpage

# Introduction

Ce rapport présente une analyse synthétique du **niveau d'instruction** et de la **scolarisation** au sein des ménages nigérians à partir des données de la **General Household Survey, vague 4 (2018)**. L'objectif est de décrire la situation éducative des individus et de mettre en évidence les principales disparités selon le **genre**, la **classe d'âge**, le **milieu de résidence** et l'**État fédéré**.

L'intérêt de cette étude est double. D'une part, elle permet d'établir un portrait général du capital humain au Nigeria à partir d'indicateurs simples et interprétables. D'autre part, elle met en évidence des inégalités territoriales et sociales utiles à la formulation de politiques publiques ciblées.

# Données et démarche d'analyse

Les traitements mobilisent principalement trois fichiers issus de la GHS-W4 : un fichier décrivant les caractéristiques individuelles, un fichier éducatif et un fichier complémentaire portant sur les informations de ménage. Après appariement des données individuelles, une variable synthétique de **niveau d'instruction** a été construite en cinq modalités ordonnées :

- **Aucun**
- **Primaire**
- **Junior Secondary**
- **Senior Secondary**
- **Tertiaire**

L'analyse est conduite sur deux sous-populations :

- les **adultes de 18 ans et plus** pour l'étude du niveau d'instruction ;
- les **enfants et adolescents de 6 à 17 ans** pour l'étude de la scolarisation.

Les sorties retenues dans ce rapport sont volontairement limitées aux tableaux et graphiques essentiels afin de produire un document lisible, directement exploitable, et conforme à la demande d'un **rapport d'analyse de 8 à 10 pages**.

```{r data_prep}
sect1 <- read_dta("../data/raw/sect1_harvestw4.dta")
sect2 <- read_dta("../data/raw/sect2_harvestw4.dta")

sect1_reduit <- sect1 %>%
  select(hhid, indiv, sexe = s1q2, age = s1q4)

df_educ <- sect2 %>%
  left_join(sect1_reduit, by = c("hhid", "indiv"))

attribuer_niveau_educ <- function(s2aq13, s2aq15, s2aq9, s2aq10) {
  code_brut <- ifelse(!is.na(s2aq15), s2aq15,
                      ifelse(!is.na(s2aq9), s2aq9, NA_real_))
  dplyr::case_when(
    s2aq13 == 2 | (is.na(code_brut) & is.na(s2aq10)) ~ "Aucun",
    code_brut %in% c(34,35,41,43,61,322,411,412,421,422,423,424) |
      s2aq10 %in% c(8,9,11,12) ~ "Tertiaire",
    code_brut %in% c(24,25,26,27,28,31,33,321) |
      s2aq10 %in% c(6,7,41,42) ~ "Senior Secondary",
    code_brut %in% c(21,22,23) | s2aq10 == 5 ~ "Junior Secondary",
    code_brut %in% c(11,12,13,14,15,16) |
      s2aq10 %in% c(2,3) ~ "Primaire",
    code_brut %in% c(1,2,3,51,52) ~ "Aucun",
    TRUE ~ "Aucun"
  )
}

etiquettes_etats <- c(
  "1"="Abia","2"="Adamawa","3"="Akwa Ibom","4"="Anambra","5"="Bauchi",
  "6"="Bayelsa","7"="Benue","8"="Borno","9"="Cross River","10"="Delta",
  "11"="Ebonyi","12"="Edo","13"="Ekiti","14"="Enugu","15"="Gombe",
  "16"="Imo","17"="Jigawa","18"="Kaduna","19"="Kano","20"="Katsina",
  "21"="Kebbi","22"="Kogi","23"="Kwara","24"="Lagos","25"="Nasarawa",
  "26"="Niger","27"="Ogun","28"="Ondo","29"="Osun","30"="Oyo",
  "31"="Plateau","32"="Rivers","33"="Sokoto","34"="Taraba","35"="Yobe",
  "36"="Zamfara","37"="FCT"
)

df_educ <- df_educ %>%
  mutate(
    niveau_educ = attribuer_niveau_educ(
      as.numeric(s2aq13), as.numeric(s2aq15),
      as.numeric(s2aq9), as.numeric(s2aq10)
    ),
    niveau_educ = factor(niveau_educ, levels = niveaux_ord, ordered = TRUE),
    sexe_label  = factor(ifelse(as.numeric(sexe) == 1, "Homme", "Femme")),
    zone_label  = factor(ifelse(as.numeric(sector) == 1, "Urbain", "Rural")),
    groupe_age  = cut(age, breaks = c(18, 30, 45, 60, Inf),
                      labels = c("18-30","31-45","46-60","60+"),
                      right = TRUE, include.lowest = FALSE),
    state_name  = etiquettes_etats[as.character(as.numeric(state))]
  )

df_adultes <- df_educ %>%
  filter(!is.na(age), age >= 18, !is.na(sexe_label), !is.na(niveau_educ))

df_scol <- df_educ %>%
  filter(!is.na(age), age >= 6, age <= 17) %>%
  mutate(
    scolarise = as.numeric(s2aq13) == 1,
    zone_scol = as.character(zone_label)
  ) %>%
  filter(!is.na(zone_scol), !is.na(scolarise))
```

# Portrait global du niveau d'instruction

La première lecture des données fait ressortir une structure éducative très déséquilibrée. Une part importante des adultes demeure concentrée dans la catégorie **Aucun**, tandis que les niveaux secondaire et tertiaire restent minoritaires. Ce résultat traduit un accès historique inégal à l'éducation et suggère un stock de capital humain encore limité dans une grande partie de la population adulte.

```{r tableau_freq}
tab_freq <- df_adultes %>%
  count(niveau_educ) %>%
  mutate(`Part (%)` = round(n / sum(n) * 100, 2))

kbl <- knitr::kable(
  tab_freq,
  col.names = c("Niveau d'instruction", "Effectif", "Part (%)"),
  caption = "Répartition du niveau d'instruction chez les adultes de 18 ans et plus",
  booktabs = TRUE,
  longtable = FALSE
)
kable_style(kbl, bootstrap_options = c("striped", "hover"), full_width = FALSE)
```

```{r barplot_global, fig.height=4.8}
freq_plot <- df_adultes %>%
  count(niveau_educ) %>%
  mutate(pct = n / sum(n) * 100,
         etiq = paste0(round(pct, 1), "%"))

ggplot(freq_plot, aes(x = pct, y = fct_rev(niveau_educ), fill = niveau_educ)) +
  geom_col(width = 0.55, color = "grey20", linewidth = 0.3) +
  geom_text(aes(label = etiq), hjust = -0.10, size = 3.6, fontface = "bold") +
  scale_fill_manual(values = couleurs_niveaux, guide = "none") +
  scale_x_continuous(expand = expansion(mult = c(0, 0.14)),
                     labels = function(x) paste0(x, "%")) +
  labs(
    title = "Répartition du niveau d'instruction des adultes",
    subtitle = "Nigeria, GHS Wave 4 (2018)",
    x = "Pourcentage", y = NULL,
    caption = "Source : GHS-W4 2018 | Traitement : Groupe 7"
  ) +
  theme_projet() +
  theme(panel.grid.major.y = element_blank())
```

L'intérêt de cette distribution est qu'elle résume immédiatement la hiérarchie éducative observée dans l'échantillon. Elle montre que l'accès à l'enseignement supérieur concerne une fraction réduite de la population, et que l'amélioration de la scolarisation récente n'a pas encore complètement transformé la structure éducative des générations adultes.

# Inégalités éducatives selon le genre

La comparaison entre hommes et femmes permet d'examiner si l'accès à l'instruction est socialement différencié. Les résultats montrent que les femmes sont relativement plus nombreuses dans les faibles niveaux d'instruction, alors que les hommes sont davantage représentés dans les catégories supérieures.

```{r genre_stats}
df_genre_niv <- df_adultes %>%
  count(sexe_label, niveau_educ) %>%
  group_by(sexe_label) %>%
  mutate(pct = n / sum(n) * 100) %>%
  ungroup()

table_croisee <- table(df_adultes$sexe_label, df_adultes$niveau_educ)
res_chi2 <- chisq.test(table_croisee)
n_total  <- sum(table_croisee)
dim_min  <- min(nrow(table_croisee) - 1, ncol(table_croisee) - 1)
v_cramer <- sqrt(as.numeric(res_chi2$statistic) / (n_total * dim_min))
```

```{r genre_plot, fig.height=4.5}
ggplot(df_genre_niv, aes(x = sexe_label, y = pct, fill = niveau_educ)) +
  geom_col(position = "fill", color = "grey30", width = 0.55, linewidth = 0.3) +
  geom_text(
    aes(label = ifelse(pct >= 4, paste0(round(pct, 1), "%"), "")),
    position = position_fill(vjust = 0.5),
    size = 3.0, color = "white", fontface = "bold"
  ) +
  scale_fill_manual(values = couleurs_niveaux, name = "Niveau d'instruction") +
  scale_y_continuous(labels = percent_format()) +
  coord_flip() +
  labs(
    title = "Structure du niveau d'instruction selon le genre",
    subtitle = "Comparaison dans chaque groupe/les blocs < 4% ne sont pas écrits pour meilleur rendu",
    x = NULL, y = "Part relative",
    caption = "Source : GHS-W4 2018 | Traitement : Groupe 7"
  ) +
  theme_projet()
```

Le test du **Chi-deux** confirme que la relation entre genre et niveau d'instruction est statistiquement significative. Le **V de Cramér** indique cependant une intensité modérée : l'effet existe clairement, mais il ne résume pas à lui seul les inégalités éducatives. Autrement dit, le genre compte, mais il interagit probablement avec d'autres facteurs comme le milieu de résidence, les conditions économiques et les spécificités régionales.

```{r genre_resume}
resume_genre <- data.frame(
  Indicateur = c("Statistique du Chi-deux", "p-valeur", "V de Cramér"),
  Valeur = c(round(as.numeric(res_chi2$statistic), 2), "< 0,001", round(v_cramer, 3))
)

kbl <- knitr::kable(
  resume_genre,
  caption = "Résumé statistique de l'association entre genre et niveau d'instruction",
  booktabs = TRUE,
  longtable = FALSE
)
kable_style(kbl, bootstrap_options = c("striped", "hover"), full_width = FALSE)
```

Sur le plan substantiel, ce résultat suggère que les femmes ont été historiquement plus exposées aux contraintes d'accès à l'école, notamment dans les zones où l'offre éducative est faible ou où les normes sociales pèsent davantage sur leur maintien dans le système scolaire.

# Effet de l'âge et dynamique générationnelle

La comparaison par groupes d'âge apporte un éclairage important sur l'évolution intergénérationnelle de l'éducation. Si les jeunes adultes apparaissent mieux instruits que leurs aînés, cela signifie que l'accès à l'école s'est progressivement diffusé au fil du temps.

```{r age_stats}
df_age <- df_adultes %>%
  filter(!is.na(groupe_age)) %>%
  mutate(niveau_num = as.numeric(niveau_educ))

test_kw <- kruskal.test(niveau_num ~ groupe_age, data = df_age)
test_dunn <- df_age %>%
  dunn_test(niveau_num ~ groupe_age, p.adjust.method = "bonferroni")
```

```{r age_plot, fig.height=4.8}
ggplot(df_age, aes(x = groupe_age, y = niveau_num, fill = groupe_age)) +
  geom_boxplot(alpha = 0.80, outlier.alpha = 0.08, width = 0.52, outlier.size = 0.7) +
  scale_y_continuous(breaks = 1:5, labels = niveaux_ord) +
  scale_fill_brewer(palette = "Set2", guide = "none") +
  labs(
    title = "Niveau d'instruction selon la tranche d'âge",
    subtitle = paste0("Kruskal-Wallis : H = ", round(as.numeric(test_kw$statistic), 1), ", p < 0,001"),
    x = "Tranche d'âge", y = "Niveau d'instruction",
    caption = "Source : GHS-W4 2018 | Traitement : Groupe 7"
  ) +
  theme_projet() +
  theme(panel.grid.major.x = element_blank())
```

Le test de **Kruskal-Wallis** montre des différences significatives entre les groupes d'âge. Les comparaisons post-hoc confirment que les jeunes adultes se distinguent le plus souvent de leurs aînés par un niveau d'instruction plus élevé. Cette configuration est cohérente avec l'idée d'une expansion progressive de la scolarisation, même si cette progression reste incomplète.

```{r age_dunn_table}
tab_dunn <- test_dunn %>%
  select(`Groupe 1` = group1, `Groupe 2` = group2,
         `p ajusté` = p.adj, Signification = p.adj.signif)

kbl <- knitr::kable(
  tab_dunn,
  digits = 4,
  caption = "Comparaisons multiples entre groupes d'âge (test de Dunn)",
  booktabs = TRUE,
  longtable = FALSE
)
kable_style(kbl, bootstrap_options = c("striped", "hover"), full_width = FALSE)
```

D'un point de vue analytique, l'effet générationnel est un résultat central : il montre que le retard éducatif observé chez les adultes plus âgés ne signifie pas nécessairement une stagnation complète du système, mais plutôt une amélioration graduelle dont les bénéfices se concentrent davantage parmi les générations récentes.

# Scolarisation des 6-17 ans selon le milieu de résidence

L'étude de la scolarisation des enfants et adolescents permet de compléter le diagnostic en s'intéressant non plus au stock éducatif des adultes, mais au fonctionnement plus actuel de l'accès à l'école.

```{r scol_stats}
tab_scol <- table(df_scol$zone_scol, df_scol$scolarise)
colnames(tab_scol) <- c("Non scolarisé", "Scolarisé")
chi2_scol <- chisq.test(tab_scol)

df_taux <- df_scol %>%
  group_by(zone_scol) %>%
  summarise(
    n = n(),
    n_scol = sum(scolarise, na.rm = TRUE),
    prop = n_scol / n,
    se = sqrt(prop * (1 - prop) / n),
    borne_inf = pmax(0, prop - 1.96 * se),
    borne_sup = pmin(1, prop + 1.96 * se),
    .groups = "drop"
  )
```

```{r scol_table}
kbl <- knitr::kable(
  tab_scol,
  caption = "Milieu de résidence et scolarisation des 6-17 ans",
  booktabs = TRUE,
  longtable = FALSE
)
kable_style(kbl, bootstrap_options = c("striped", "hover"), full_width = FALSE)
```

```{r scol_plot, fig.height=4.8}
ggplot(
  df_taux,
  aes(x = zone_scol, y = prop * 100, fill = zone_scol,
      ymin = borne_inf * 100, ymax = borne_sup * 100)
) +
  geom_col(width = 0.45, alpha = 0.92, color = "white") +
  geom_errorbar(width = 0.12, color = "grey25", linewidth = 0.8) +
  geom_text(aes(label = paste0(round(prop * 100, 1), "%")),
            vjust = -0.9, fontface = "bold", size = 4.8, color = "#243447") +
  scale_fill_manual(values = c("Urbain" = "#2166AC", "Rural" = "#B2182B"),
                    guide = "none") +
  scale_y_continuous(limits = c(0, 105),
                     labels = function(x) paste0(x, "%")) +
  labs(
    title = "Taux de scolarisation des 6-17 ans selon le milieu",
    subtitle = paste0("Chi-deux = ", round(as.numeric(chi2_scol$statistic), 1), ", p < 0,001"),
    x = NULL, y = "Taux de scolarisation",
    caption = "Source : GHS-W4 2018 | Traitement : Groupe 7"
  ) +
  theme_projet() +
  theme(panel.grid.major.x = element_blank())
```

Les résultats montrent un avantage net des zones urbaines par rapport aux zones rurales. L'écart observé est substantiel et statistiquement significatif. Il reflète probablement une combinaison de facteurs : densité plus forte de l'offre scolaire en milieu urbain, coûts d'accès plus faibles, meilleure disponibilité des infrastructures et moindre concurrence entre temps scolaire et activités économiques familiales.

Ce résultat est particulièrement important, car il indique que les inégalités éducatives ne relèvent pas seulement du passé. Elles continuent de se former dès l'enfance, ce qui entretient la reproduction des disparités entre générations.

# Disparités territoriales entre États fédérés

Au-delà des moyennes nationales, la dimension territoriale révèle des contrastes majeurs. Certains États présentent une concentration beaucoup plus forte d'adultes sans instruction que d'autres, ce qui traduit des écarts historiques d'accès à l'école, de sécurité, d'investissement public et de conditions de vie.

```{r heatmap_data}
df_heatmap <- df_adultes %>%
  filter(!is.na(state_name)) %>%
  group_by(state_name) %>%
  summarise(
    n_total = n(),
    n_aucun = sum(niveau_educ == "Aucun", na.rm = TRUE),
    pct_aucun = n_aucun / n_total * 100,
    .groups = "drop"
  ) %>%
  arrange(desc(pct_aucun))
```

```{r heatmap_table}
tab_etats <- df_heatmap %>%
  mutate(`% sans instruction` = round(pct_aucun, 1)) %>%
  select(État = state_name, `Nb adultes` = n_total, `% sans instruction`)

kbl <- knitr::kable(
  head(tab_etats, 10),
  caption = "Dix États les plus touchés par la non-instruction des adultes",
  booktabs = TRUE,
  longtable = FALSE
)
kable_style(kbl, bootstrap_options = c("striped", "hover"), full_width = FALSE)
```

```{r heatmap_plot, fig.height=8.2, fig.width=5.2, out.width="82%"}
ggplot(df_heatmap,
       aes(x = 1, y = fct_reorder(state_name, pct_aucun), fill = pct_aucun)) +
  geom_tile(color = "white", linewidth = 0.35) +
  geom_text(aes(label = paste0(round(pct_aucun, 1), "%")),
            size = 2.8, color = "white", fontface = "bold") +
  scale_fill_viridis_c(option = "magma", direction = -1,
                       name = "% sans\ninstruction",
                       labels = function(x) paste0(x, "%")) +
  scale_x_continuous(expand = c(0, 0)) +
  labs(
    title = "Proportion d'adultes sans instruction par État",
    subtitle = "Lecture comparative des disparités territoriales",
    x = NULL, y = NULL,
    caption = "Source : GHS-W4 2018 | Traitement : Groupe 7"
  ) +
  theme_projet(base_size = 9.5) +
  theme(
    axis.text.x = element_blank(),
    axis.ticks.x = element_blank(),
    panel.grid = element_blank(),
    legend.position = "right"
  )
```

La lecture du graphique fait apparaître un clivage territorial marqué. Les États du Nord se situent globalement parmi les plus touchés par la non-instruction, tandis que plusieurs États du Sud et du centre-sud présentent des niveaux plus favorables. Ce contraste suggère que la question éducative doit être appréhendée non seulement comme un enjeu individuel, mais aussi comme une question de développement régional.

# Conclusion générale

L'analyse met en évidence quatre enseignements majeurs.

Premièrement, le **niveau d'instruction des adultes reste globalement faible**, avec une forte concentration dans la catégorie sans instruction. Deuxièmement, des **inégalités de genre** persistent, au détriment des femmes. Troisièmement, les **jeunes générations apparaissent mieux instruites**, ce qui indique une amélioration progressive de l'accès à l'éducation. Quatrièmement, les écarts les plus nets se lisent dans l'espace : le **milieu rural** et plusieurs **États du Nord** cumulent les situations les plus défavorables.

Ces résultats conduisent à privilégier des politiques publiques ciblées. Il paraît essentiel de renforcer l'offre éducative dans les zones rurales, de réduire les freins spécifiques à la scolarisation des filles, et de concentrer les efforts sur les régions les plus en retard. Une telle stratégie permettrait non seulement d'améliorer les indicateurs de scolarisation, mais aussi de réduire les inégalités structurelles de capital humain à moyen et long terme.

# Annexe synthétique

```{r annexe_recap}
recapitulatif <- data.frame(
  Dimension = c(
    "Portrait national",
    "Genre",
    "Âge",
    "Milieu de résidence",
    "Disparités territoriales"
  ),
  Résultat = c(
    "Part élevée d'adultes sans instruction complète",
    paste0("Association significative (V de Cramér = ", round(v_cramer, 3), ")"),
    "Les 18-30 ans sont globalement mieux instruits",
    "La scolarisation des 6-17 ans est plus élevée en urbain",
    "Les écarts entre États sont très marqués"
  ),
  check.names = FALSE
)

kbl <- knitr::kable(
  recapitulatif,
  caption = "Résumé des principaux résultats",
  booktabs = TRUE,
  longtable = FALSE
)
kable_style(kbl, bootstrap_options = c("striped", "hover"), full_width = FALSE)
```



---

*Rapport produit avec R Markdown dans le cadre du cours de Projet Statistique
sous R et Python -- ENSAE Pierre Ndiaye, 2025-2026.*

