---
title: "Analyse des données de morbidité et recours aux soins"
author: "DIALLO Mamadou Moussa - DIOP Papa Boubacar"
date: "`r Sys.Date()`"
output:
  html_document:
    toc: true
    toc_float: true
    theme: cosmo
    highlight: tango
  pdf_document:
    toc: true
    number_sections: true
---

```{r setup, include=FALSE}
knitr::opts_chunk$set(echo = TRUE, 
                      warning = FALSE, 
                      message = FALSE,
                      fig.width = 10,
                      fig.height = 6)

# Nettoyage de l'environnement
rm(list=ls())
```

# Chargement des packages

```{r packages}
library(haven)
library(dplyr)
library(ggplot2)
library(naniar)
library(rstatix)
library(scales)
library(gtsummary)
library(patchwork)
library(gt)
library(knitr)
```

# Importation des données

```{r importation}
# Chargement des données de morbidité
data <- read_stata("../data/raw/sect4a_harvestw4.dta")

# Chargement et préparation des données sociodémographiques
data_to_join <- read_stata("../data/raw/sect1_harvestw4.dta")
data_to_join <- data_to_join %>% select(hhid, indiv, s1q2, s1q4)

# Jointure
data <- inner_join(data, data_to_join, by = c("hhid", "indiv"))
```

# Taux de morbidité global

```{r taux-global}
taux_global <- data %>% 
  summarise(
    taux_de_morbidite = mean(s4aq3 == 1, na.rm = TRUE),
    .groups = "drop"
  )

taux_global %>%
  mutate(taux_de_morbidite = percent(taux_de_morbidite, accuracy = 0.1)) %>%
  kable(col.names = "Taux de morbidité global", caption = "Taux de morbidité dans la population")
```

# Préparation des données pour l'analyse

```{r preparation}
data_morb <- data %>%
  mutate(
    malade = ifelse(s4aq3 == 1, 1, 0),
    sexe = as_factor(s1q2),
    age = s1q4,
    groupe_age = cut(
      age,
      breaks = c(0, 5, 15, 25, 45, 65, Inf),
      right = FALSE,
      labels = c("0-4 ans", "5-14 ans", "15-24 ans", "25-44 ans", "45-64 ans", "65 ans et plus")
    )
  ) %>%
  filter(!is.na(malade), !is.na(sexe), !is.na(groupe_age))
```

# Analyse par sexe

## Taux de morbidité par sexe avec intervalle de confiance

```{r morbidite-par-sexe}
tab_sexe <- data_morb %>%
  group_by(sexe) %>%
  summarise(
    effectif = n(),
    cas = sum(malade, na.rm = TRUE),
    proportion = cas / effectif,
    IC_low = prop.test(cas, effectif)$conf.int[1],
    IC_up = prop.test(cas, effectif)$conf.int[2],
    .groups = "drop"
  ) %>%
  mutate(
    proportion_pct = percent(proportion, accuracy = 0.1),
    IC = paste0("[", percent(IC_low, accuracy = 0.1), " ; ", percent(IC_up, accuracy = 0.1), "]")
  )

# Affichage du tableau
tab_sexe %>%
  select(sexe, effectif, cas, proportion_pct, IC) %>%
  kable(
    col.names = c("Sexe", "Effectif", "Cas", "Proportion", "IC à 95%"),
    caption = "Taux de morbidité par sexe"
  )
```

## Visualisation

```{r plot-sexe}
ggplot(tab_sexe, aes(x = sexe, y = proportion)) +
  geom_col(fill = "steelblue", alpha = 0.8) +
  geom_errorbar(aes(ymin = IC_low, ymax = IC_up), width = 0.2, color = "darkblue") +
  scale_y_continuous(labels = percent_format(accuracy = 1)) +
  labs(
    x = "Sexe",
    y = "Taux de morbidité",
    title = "Taux de morbidité par sexe avec intervalle de confiance à 95%"
  ) +
  theme_minimal() +
  theme(plot.title = element_text(face = "bold", hjust = 0.5))
```

# Analyse par groupe d'âge

## Taux de morbidité par groupe d'âge

```{r morbidite-par-age}
tab_age <- data_morb %>%
  group_by(groupe_age) %>%
  summarise(
    effectif = n(),
    cas = sum(malade, na.rm = TRUE),
    proportion = cas / effectif,
    IC_low = prop.test(cas, effectif)$conf.int[1],
    IC_up = prop.test(cas, effectif)$conf.int[2],
    .groups = "drop"
  ) %>%
  mutate(
    proportion_pct = percent(proportion, accuracy = 0.1),
    IC = paste0("[", percent(IC_low, accuracy = 0.1), " ; ", percent(IC_up, accuracy = 0.1), "]")
  )

# Affichage du tableau
tab_age %>%
  select(groupe_age, effectif, cas, proportion_pct, IC) %>%
  kable(
    col.names = c("Groupe d'âge", "Effectif", "Cas", "Proportion", "IC à 95%"),
    caption = "Taux de morbidité par groupe d'âge"
  )
```

## Visualisation

```{r plot-age}
ggplot(tab_age, aes(x = groupe_age, y = proportion)) +
  geom_col(fill = "darkgreen", alpha = 0.8) +
  geom_errorbar(aes(ymin = IC_low, ymax = IC_up), width = 0.2, color = "darkgreen") +
  scale_y_continuous(labels = percent_format(accuracy = 1)) +
  labs(
    x = "Groupe d'âge",
    y = "Taux de morbidité",
    title = "Taux de morbidité par groupe d'âge avec intervalle de confiance à 95%"
  ) +
  theme_minimal() +
  theme(plot.title = element_text(face = "bold", hjust = 0.5))
```

# Distribution des types de maladies

```{r maladies}
data_maladie <- data %>%
  mutate(type_maladie = as_factor(s4aq3b_1)) %>%
  filter(!is.na(type_maladie))

top_maladies <- data_maladie %>%
  count(type_maladie, sort = TRUE) %>%
  slice_head(n = 10) %>%
  mutate(
    proportion = n / sum(n),
    proportion_pct = percent(proportion, accuracy = 0.1)
  )

# Tableau des 10 principales maladies
top_maladies %>%
  select(type_maladie, n, proportion_pct) %>%
  kable(
    col.names = c("Type de maladie", "Nombre de cas", "Proportion"),
    caption = "Top 10 des maladies déclarées"
  )
```

## Visualisation des principales maladies

```{r plot-maladies}
ggplot(top_maladies,
       aes(x = n, y = reorder(type_maladie, n))) +
  geom_col(fill = "steelblue", alpha = 0.8) +
  geom_text(aes(label = n), hjust = -0.2, size = 3.5) +
  labs(
    x = "Nombre de cas",
    y = "",
    title = "Top 10 des maladies déclarées",
    caption = "Source: Enquête Harvest W4"
  ) +
  theme_minimal() +
  theme(plot.title = element_text(face = "bold", hjust = 0.5)) +
  xlim(0, max(top_maladies$n) * 1.1)
```

# Analyse des dépenses de santé

```{r depenses, warning=TRUE}
# Vérification de l'existence de la variable
if("s4aq9" %in% names(data)) {
  # Distribution des dépenses avec échelle log
  p1 <- ggplot(data, aes(x = s4aq9)) +
    geom_histogram(binwidth = 5000, fill = "darkgreen", color = "black", alpha = 0.7) +
    labs(
      title = "Distribution des dépenses de santé (échelle linéaire)",
      x = "Dépenses de santé (FCFA)",
      y = "Effectif"
    ) +
    theme_minimal()
  
  p2 <- ggplot(data, aes(x = s4aq9)) +
    geom_histogram(binwidth = 5000, fill = "darkblue", color = "black", alpha = 0.7) +
    scale_y_log10() +
    labs(
      title = "Distribution des dépenses de santé (échelle log sur effectifs)",
      x = "Dépenses de santé (FCFA)",
      y = "Effectif (échelle log)"
    ) +
    theme_minimal()
  
  # Combinaison des deux graphiques
  p1 + p2 + plot_annotation(title = "Distribution des dépenses de santé")
  
  # Statistiques descriptives
  data %>%
    filter(!is.na(s4aq9)) %>%
    summarise(
      effectif = n(),
      moyenne = mean(s4aq9),
      ecart_type = sd(s4aq9),
      mediane = median(s4aq9),
      q1 = quantile(s4aq9, 0.25),
      q3 = quantile(s4aq9, 0.75),
      min = min(s4aq9),
      max = max(s4aq9)
    ) %>%
    mutate(across(where(is.numeric), ~round(., 0))) %>%
    kable(caption = "Statistiques descriptives des dépenses de santé")
  
} else {
  cat("⚠️ La variable s4aq9 (dépenses de santé) n'est pas disponible dans les données.")
}
```

## Statistiques par décile des dépenses

```{r deciles-depenses}
if("s4aq9" %in% names(data)) {
  stats_deciles <- data %>%
    filter(!is.na(s4aq9)) %>%
    mutate(
      decile = ntile(s4aq9, 10)
    ) %>%
    group_by(decile) %>%
    summarise(
      n = n(),
      min = min(s4aq9),
      q1 = quantile(s4aq9, 0.25),
      mediane = median(s4aq9),
      moyenne = mean(s4aq9),
      q3 = quantile(s4aq9, 0.75),
      max = max(s4aq9),
      sd = sd(s4aq9),
      .groups = "drop"
    ) %>%
    mutate(
      intervalle = paste0(format(min, big.mark = " ", scientific = FALSE), 
                          " - ", 
                          format(max, big.mark = " ", scientific = FALSE)),
      decile_label = paste0("D", decile, " (", intervalle, ")")
    )
  
  # Affichage du tableau
  stats_deciles %>%
    select(decile_label, n, moyenne, mediane, q1, q3, sd) %>%
    mutate(across(where(is.numeric), ~round(., 0))) %>%
    kable(
      col.names = c("Décile", "n", "Moyenne", "Médiane", "Q1", "Q3", "Écart-type"),
      caption = "Statistiques des dépenses de santé par décile"
    )
  
  # Visualisation
  stats_deciles %>%
    ggplot(aes(x = reorder(decile_label, decile), y = moyenne)) +
    geom_col(fill = "darkorange", alpha = 0.7) +
    geom_errorbar(aes(ymin = moyenne - sd, ymax = moyenne + sd), width = 0.2) +
    labs(
      title = "Dépenses moyennes de santé par décile (± écart-type)",
      x = "Décile",
      y = "Dépenses moyennes (FCFA)"
    ) +
    theme_minimal() +
    theme(axis.text.x = element_text(angle = 45, hjust = 1))
  
} else {
  cat("Analyse par décile non disponible : variable s4aq9 manquante")
}
```

# Tests d'indépendance

## Importation et préparation des données de consommation

```{r preparation-tests}
# Chargement des données de consommation
data_cons <- read_stata("../data/raw/totcons_final.dta")

# Construction des quintiles
data_cons <- data_cons %>%
  mutate(quintile = ntile(totcons_adj_norm, 5))

# Fusion avec la base data
data <- data %>%
  left_join(data_cons %>% select(hhid, quintile), by = "hhid")
```

## Recours aux soins par quintile

```{r recours-quintiles}
tab_recours <- data %>%
  group_by(quintile) %>%
  summarise(
    n = n(),
    recours = mean(s4aq1 == 1, na.rm = TRUE),
    .groups = "drop"
  ) %>%
  mutate(
    recours_pct = percent(recours, accuracy = 0.1)
  )

tab_recours %>%
  select(quintile, n, recours_pct) %>%
  kable(
    col.names = c("Quintile", "Effectif", "Taux de recours"),
    caption = "Taux de recours aux soins par quintile de consommation"
  )
```

## Test du Khi-deux

```{r khi-deux}
# Table de contingence
tab <- table(data$quintile, data$s4aq1)
colnames(tab) <- c("Non recours", "Recours")
rownames(tab) <- paste0("Q", 1:5)

# Affichage du tableau
kable(tab, caption = "Table de contingence : Quintile × Recours aux soins")

# Test du Khi-deux
chi_test <- chisq.test(tab)
print(chi_test)

# V de Cramer pour mesurer l'intensité de l'association
cramer_v_value <- cramer_v(tab)
cat("\n**V de Cramer :**", round(cramer_v_value, 3))
```

## Visualisation du recours aux soins par quintile

```{r plot-recours}
# Barplot empilé
ggplot(data, aes(x = as.factor(quintile), fill = as_factor(s4aq1))) +
  geom_bar(position = "fill") +
  scale_y_continuous(labels = percent_format()) +
  scale_fill_manual(
    values = c("lightcoral", "steelblue"),
    labels = c("Non recours", "Recours")
  ) +
  labs(
    x = "Quintile de consommation",
    y = "Proportion",
    fill = "Recours aux soins",
    title = "Proportion de recours aux soins par quintile"
  ) +
  theme_minimal() +
  theme(plot.title = element_text(face = "bold", hjust = 0.5))
```

