---
title: "Analyse des données de morbidité et recours aux soins"
author: "DIALLO Mamadou Moussa - DIOP Papa Boubacar"
date: "`r Sys.Date()`"
output:
  html_document:
    toc: true
    toc_float: true
    theme: cosmo
    highlight: tango
  pdf_document:
    toc: true
    number_sections: true
---

```{r setup, include=FALSE}
knitr::opts_chunk$set(echo = TRUE, 
                      warning = FALSE, 
                      message = FALSE,
                      fig.width = 10,
                      fig.height = 6)

# Nettoyage de l'environnement
rm(list=ls())
```

Analyse :

knitr::opts_chunk$set(...) : configure les options pour tous les chunks du document RMarkdown :

echo = TRUE → affiche le code dans le rendu final.

warning = FALSE, message = FALSE → supprime les avertissements et messages dans le rendu.

fig.width = 10, fig.height = 6 → définit la taille par défaut des graphiques.

rm(list=ls()) : vide l’environnement, c’est-à-dire supprime toutes les variables existantes pour commencer avec un espace propre.

Interprétation :

Ce bloc est le setup initial du TP3, garantissant que le document RMarkdown affiche le code proprement, que les graphiques ont une taille standard et que l’environnement n’est pas pollué par des variables précédentes.
# Chargement des packages

```{r packages}
library(haven)
library(dplyr)
library(ggplot2)
library(naniar)
library(rstatix)
library(scales)
library(gtsummary)
library(patchwork)
library(gt)
library(knitr)
```

# Importation des données

```{r importation}
# Chargement des données de morbidité
data <- read_stata("../data/raw/sect4a_harvestw4.dta")

# Chargement et préparation des données sociodémographiques
data_to_join <- read_stata("../data/raw/sect1_harvestw4.dta")
data_to_join <- data_to_join %>% select(hhid, indiv, s1q2, s1q4)

# Jointure
data <- inner_join(data, data_to_join, by = c("hhid", "indiv"))
```
Analyse :

read_stata("../data/raw/sect4a_harvestw4.dta") : importe les données de morbidité (secteur 4a) depuis un fichier Stata.

read_stata("../data/raw/sect1_harvestw4.dta") : importe les données sociodémographiques (secteur 1).

select(hhid, indiv, s1q2, s1q4) : ne garde que les colonnes essentielles :

hhid → identifiant du ménage

indiv → identifiant de l’individu

s1q2 → sexe

s1q4 → âge

inner_join(data, data_to_join, by = c("hhid", "indiv")) : combine les deux jeux de données pour que chaque enregistrement de morbidité ait les informations sociodémographiques correspondantes.

Interprétation :

Après cette étape, data contient toutes les informations nécessaires pour analyser la morbidité en lien avec l’âge et le sexe.

Les individus qui n’apparaissent pas dans les deux fichiers sont exclus, ce qui assure une correspondance exacte entre morbidité et caractéristiques sociodémographiques.
# Taux de morbidité global

```{r taux-global}
taux_global <- data %>% 
  summarise(
    taux_de_morbidite = mean(s4aq3 == 1, na.rm = TRUE),
    .groups = "drop"
  )

taux_global %>%
  mutate(taux_de_morbidite = percent(taux_de_morbidite, accuracy = 0.1)) %>%
  kable(col.names = "Taux de morbidité global", caption = "Taux de morbidité dans la population")
```

Analyse :

summarise(taux_de_morbidite = mean(s4aq3 == 1, na.rm = TRUE)) :

Calcule le taux de morbidité global dans l’échantillon.

s4aq3 == 1 → considère qu’un individu est malade si la variable vaut 1.

na.rm = TRUE → ignore les valeurs manquantes.

mutate(... percent(...)) : convertit le taux en pourcentage avec une décimale pour plus de lisibilité.

kable(...) : crée un tableau simple affichant le taux de morbidité global avec un titre clair.

Interprétation :

Ce code donne le pourcentage d’individus malades dans l’ensemble de la population étudiée.

Le tableau final permet de présenter le taux de morbidité global de façon lisible et prête à être incluse dans un rapport ou un TP.
# Préparation des données pour l'analyse

```{r preparation}
data_morb <- data %>%
  mutate(
    malade = ifelse(s4aq3 == 1, 1, 0),
    sexe = as_factor(s1q2),
    age = s1q4,
    groupe_age = cut(
      age,
      breaks = c(0, 5, 15, 25, 45, 65, Inf),
      right = FALSE,
      labels = c("0-4 ans", "5-14 ans", "15-24 ans", "25-44 ans", "45-64 ans", "65 ans et plus")
    )
  ) %>%
  filter(!is.na(malade), !is.na(sexe), !is.na(groupe_age))
```

Analyse :

mutate(...) : crée et prépare des variables pour l’analyse :

malade = ifelse(s4aq3 == 1, 1, 0) → codage binaire : 1 = malade, 0 = non malade.

sexe = as_factor(s1q2) → convertit le sexe en facteur pour analyses et graphiques.

age = s1q4 → copie la variable âge.

groupe_age = cut(...) → regroupe les âges en tranches : 0–4, 5–14, 15–24, 25–44, 45–64, ≥65 ans.

filter(!is.na(...)) : supprime les individus pour lesquels l’une de ces variables est manquante.

Interprétation :

Le tableau data_morb est maintenant prêt pour l’analyse de la morbidité par sexe et par tranche d’âge.

Chaque ligne contient : la variable binaire malade, le sexe, l’âge et le groupe_age.

Cela permet de calculer facilement des taux de morbidité globaux et stratifiés, et de produire des graphiques comparatifs.
# Analyse par sexe

## Taux de morbidité par sexe avec intervalle de confiance

```{r morbidite-par-sexe}
tab_sexe <- data_morb %>%
  group_by(sexe) %>%
  summarise(
    effectif = n(),
    cas = sum(malade, na.rm = TRUE),
    proportion = cas / effectif,
    IC_low = prop.test(cas, effectif)$conf.int[1],
    IC_up = prop.test(cas, effectif)$conf.int[2],
    .groups = "drop"
  ) %>%
  mutate(
    proportion_pct = percent(proportion, accuracy = 0.1),
    IC = paste0("[", percent(IC_low, accuracy = 0.1), " ; ", percent(IC_up, accuracy = 0.1), "]")
  )

# Affichage du tableau
tab_sexe %>%
  select(sexe, effectif, cas, proportion_pct, IC) %>%
  kable(
    col.names = c("Sexe", "Effectif", "Cas", "Proportion", "IC à 95%"),
    caption = "Taux de morbidité par sexe"
  )
```
Le tableau tab_sexe montre le taux de morbidité pour chaque sexe avec le nombre de cas et l’intervalle de confiance.

Permet de comparer visuellement et statistiquement la morbidité entre hommes et femmes.

Les IC donnent une idée de la précision des estimations pour chaque groupe
## Visualisation

```{r plot-sexe}
ggplot(tab_sexe, aes(x = sexe, y = proportion)) +
  geom_col(fill = "steelblue", alpha = 0.8) +
  geom_errorbar(aes(ymin = IC_low, ymax = IC_up), width = 0.2, color = "darkblue") +
  scale_y_continuous(labels = percent_format(accuracy = 1)) +
  labs(
    x = "Sexe",
    y = "Taux de morbidité",
    title = "Taux de morbidité par sexe avec intervalle de confiance à 95%"
  ) +
  theme_minimal() +
  theme(plot.title = element_text(face = "bold", hjust = 0.5))
```

Analyse :

ggplot(tab_sexe, aes(x = sexe, y = proportion)) : crée un graphique avec le sexe sur l’axe x et le taux de morbidité sur l’axe y.

geom_col(fill = "steelblue", alpha = 0.8) : dessine des barres verticales représentant le taux de morbidité pour chaque sexe.

geom_errorbar(aes(ymin = IC_low, ymax = IC_up), ...) : ajoute les intervalles de confiance à 95% sous forme de barres d’erreur.

scale_y_continuous(labels = percent_format(accuracy = 1)) : affiche l’axe y en pourcentage.

labs(...) : titre et noms des axes.

theme_minimal() et theme(...) : style épuré et titre centré en gras.

Interprétation :

Le graphique montre visuellement le taux de morbidité pour chaque sexe avec sa précision statistique.

Les barres d’erreur indiquent la variabilité et la confiance dans les proportions estimées.

Permet de comparer directement hommes et femmes et de voir si les différences sont importantes ou non.
# Analyse par groupe d'âge

## Taux de morbidité par groupe d'âge

```{r morbidite-par-age}
tab_age <- data_morb %>%
  group_by(groupe_age) %>%
  summarise(
    effectif = n(),
    cas = sum(malade, na.rm = TRUE),
    proportion = cas / effectif,
    IC_low = prop.test(cas, effectif)$conf.int[1],
    IC_up = prop.test(cas, effectif)$conf.int[2],
    .groups = "drop"
  ) %>%
  mutate(
    proportion_pct = percent(proportion, accuracy = 0.1),
    IC = paste0("[", percent(IC_low, accuracy = 0.1), " ; ", percent(IC_up, accuracy = 0.1), "]")
  )

# Affichage du tableau
tab_age %>%
  select(groupe_age, effectif, cas, proportion_pct, IC) %>%
  kable(
    col.names = c("Groupe d'âge", "Effectif", "Cas", "Proportion", "IC à 95%"),
    caption = "Taux de morbidité par groupe d'âge"
  )
```
Analyse :

group_by(groupe_age) : regroupe les individus par tranche d’âge.

summarise(...) : pour chaque groupe d’âge, calcule :

effectif → nombre total d’individus

cas → nombre d’individus malades (malade = 1)

proportion → taux de morbidité (cas / effectif)

IC_low et IC_up → bornes inférieure et supérieure de l’intervalle de confiance à 95% avec prop.test().

mutate(...) : formate les résultats pour affichage :

proportion_pct → proportion en pourcentage

IC → intervalle de confiance en pourcentage sous forme [min ; max].

kable(...) : crée un tableau clair et lisible avec colonnes : Groupe d’âge, Effectif, Cas, Proportion, IC à 95%.

Interprétation :

Le tableau tab_age permet de visualiser le taux de morbidité pour chaque tranche d’âge.

Les IC montrent la précision de l’estimation pour chaque groupe.

Cela permet de comparer la morbidité selon l’âge et d’identifier les groupes les plus à risque.
## Visualisation

```{r plot-age}
ggplot(tab_age, aes(x = groupe_age, y = proportion)) +
  geom_col(fill = "darkgreen", alpha = 0.8) +
  geom_errorbar(aes(ymin = IC_low, ymax = IC_up), width = 0.2, color = "darkgreen") +
  scale_y_continuous(labels = percent_format(accuracy = 1)) +
  labs(
    x = "Groupe d'âge",
    y = "Taux de morbidité",
    title = "Taux de morbidité par groupe d'âge avec intervalle de confiance à 95%"
  ) +
  theme_minimal() +
  theme(plot.title = element_text(face = "bold", hjust = 0.5))
```
Analyse :

ggplot(tab_age, aes(x = groupe_age, y = proportion)) : crée un graphique avec les tranches d’âge sur l’axe x et le taux de morbidité sur l’axe y.

geom_col(fill = "darkgreen", alpha = 0.8) : dessine des barres verticales pour chaque tranche d’âge.

geom_errorbar(aes(ymin = IC_low, ymax = IC_up), ...) : ajoute les intervalles de confiance à 95% pour chaque barre.

scale_y_continuous(labels = percent_format(accuracy = 1)) : affiche l’axe y en pourcentage.

labs(...) : définit le titre et les noms des axes.

theme_minimal() et theme(...) : style épuré et titre centré en gras.

Interprétation :

Le graphique permet de visualiser le taux de morbidité selon les tranches d’âge.

Les barres d’erreur montrent la variabilité et la précision des proportions estimées pour chaque groupe.

Cela permet d’identifier les groupes d’âge les plus à risque et de comparer la morbidité entre eux facilement.
# Distribution des types de maladies

```{r maladies}
data_maladie <- data %>%
  mutate(type_maladie = as_factor(s4aq3b_1)) %>%
  filter(!is.na(type_maladie))

top_maladies <- data_maladie %>%
  count(type_maladie, sort = TRUE) %>%
  slice_head(n = 10) %>%
  mutate(
    proportion = n / sum(n),
    proportion_pct = percent(proportion, accuracy = 0.1)
  )

# Tableau des 10 principales maladies
top_maladies %>%
  select(type_maladie, n, proportion_pct) %>%
  kable(
    col.names = c("Type de maladie", "Nombre de cas", "Proportion"),
    caption = "Top 10 des maladies déclarées"
  )
```

Analyse :

mutate(type_maladie = as_factor(s4aq3b_1)) : transforme la variable indiquant le type de maladie en facteur pour faciliter l’analyse.

filter(!is.na(type_maladie)) : supprime les individus pour lesquels le type de maladie est manquant.

count(type_maladie, sort = TRUE) : calcule le nombre de cas par type de maladie et trie par fréquence décroissante.

slice_head(n = 10) : ne garde que les 10 maladies les plus fréquentes.

mutate(proportion = n / sum(n), proportion_pct = percent(proportion, accuracy = 0.1)) : calcule la proportion et le pourcentage pour chaque maladie parmi les 10 principales.

kable(...) : crée un tableau lisible avec colonnes : Type de maladie, Nombre de cas et Proportion.

Interprétation :

Le tableau top_maladies montre les 10 maladies les plus fréquemment déclarées dans l’échantillon.

Les colonnes permettent de comparer rapidement l’importance relative de chaque maladie.

Cela aide à identifier les maladies les plus courantes pour des analyses ou interventions de santé publique.
## Visualisation des principales maladies

```{r plot-maladies}
ggplot(top_maladies,
       aes(x = n, y = reorder(type_maladie, n))) +
  geom_col(fill = "steelblue", alpha = 0.8) +
  geom_text(aes(label = n), hjust = -0.2, size = 3.5) +
  labs(
    x = "Nombre de cas",
    y = "",
    title = "Top 10 des maladies déclarées",
    caption = "Source: Enquête Harvest W4"
  ) +
  theme_minimal() +
  theme(plot.title = element_text(face = "bold", hjust = 0.5)) +
  xlim(0, max(top_maladies$n) * 1.1)
```
Analyse :

ggplot(top_maladies, aes(x = n, y = reorder(type_maladie, n))) : crée un graphique à barres horizontales avec le nombre de cas sur l’axe x et le type de maladie sur l’axe y, trié par fréquence.

geom_col(fill = "steelblue", alpha = 0.8) : dessine les barres bleues représentant le nombre de cas pour chaque maladie.

geom_text(aes(label = n), hjust = -0.2, size = 3.5) : ajoute le nombre exact de cas au bout de chaque barre.

labs(...) : titre, axes et source de données.

theme_minimal() et theme(...) : style épuré et titre centré en gras.

xlim(0, max(top_maladies$n) * 1.1) : ajuste l’axe x pour laisser de l’espace pour les étiquettes des barres.

Interprétation :

Le graphique montre visuellement les 10 maladies les plus fréquentes.

Les barres longues représentent les maladies les plus déclarées, permettant une lecture rapide des fréquences relatives.

L’ajout des nombres exacts sur les barres rend le graphique pratique pour les rapports ou présentations.
# Analyse des dépenses de santé

```{r depenses, warning=TRUE}
# Vérification de l'existence de la variable
if("s4aq9" %in% names(data)) {
  # Distribution des dépenses avec échelle log
  p1 <- ggplot(data, aes(x = s4aq9)) +
    geom_histogram(binwidth = 5000, fill = "darkgreen", color = "black", alpha = 0.7) +
    labs(
      title = "Distribution des dépenses de santé (échelle linéaire)",
      x = "Dépenses de santé (FCFA)",
      y = "Effectif"
    ) +
    theme_minimal()
  
  p2 <- ggplot(data, aes(x = s4aq9)) +
    geom_histogram(binwidth = 5000, fill = "darkblue", color = "black", alpha = 0.7) +
    scale_y_log10() +
    labs(
      title = "Distribution des dépenses de santé (échelle log sur effectifs)",
      x = "Dépenses de santé (FCFA)",
      y = "Effectif (échelle log)"
    ) +
    theme_minimal()
  
  # Combinaison des deux graphiques
  p1 + p2 + plot_annotation(title = "Distribution des dépenses de santé")
  
  # Statistiques descriptives
  data %>%
    filter(!is.na(s4aq9)) %>%
    summarise(
      effectif = n(),
      moyenne = mean(s4aq9),
      ecart_type = sd(s4aq9),
      mediane = median(s4aq9),
      q1 = quantile(s4aq9, 0.25),
      q3 = quantile(s4aq9, 0.75),
      min = min(s4aq9),
      max = max(s4aq9)
    ) %>%
    mutate(across(where(is.numeric), ~round(., 0))) %>%
    kable(caption = "Statistiques descriptives des dépenses de santé")
  
} else {
  cat("⚠️ La variable s4aq9 (dépenses de santé) n'est pas disponible dans les données.")
}
```

Analyse :

if("s4aq9" %in% names(data)) { ... } else { ... } : vérifie si la variable dépenses de santé (s4aq9) existe dans le jeu de données.

Si elle existe, le code exécute les graphiques et statistiques.

Sinon, il affiche un message d’avertissement.

Graphiques :

p1 → histogramme en échelle linéaire, binwidth = 5000 FCFA, pour visualiser la répartition brute des dépenses.

p2 → histogramme avec échelle logarithmique sur l’axe y, pour mieux visualiser les dépenses très dispersées.

p1 + p2 + plot_annotation(...) → combine les deux graphiques pour comparaison.

Statistiques descriptives :

effectif : nombre de personnes avec données disponibles

moyenne, écart_type : tendance centrale et dispersion

mediane, q1, q3 : position des quartiles

min, max : valeurs extrêmes

Les valeurs numériques sont arrondies à l’unité pour le tableau.

kable() : crée un tableau lisible des statistiques.

Interprétation :

Les graphiques permettent de visualiser la distribution des dépenses de santé, et l’échelle logarithmique aide à comprendre la répartition lorsque certaines dépenses sont très élevées.

Le tableau fournit un résumé complet des caractéristiques principales des dépenses (moyenne, dispersion, quartiles, extrêmes).

Le test de l’existence de la variable rend le code robuste si certaines données sont manquantes.
## Statistiques par décile des dépenses

```{r deciles-depenses}
if("s4aq9" %in% names(data)) {
  stats_deciles <- data %>%
    filter(!is.na(s4aq9)) %>%
    mutate(
      decile = ntile(s4aq9, 10)
    ) %>%
    group_by(decile) %>%
    summarise(
      n = n(),
      min = min(s4aq9),
      q1 = quantile(s4aq9, 0.25),
      mediane = median(s4aq9),
      moyenne = mean(s4aq9),
      q3 = quantile(s4aq9, 0.75),
      max = max(s4aq9),
      sd = sd(s4aq9),
      .groups = "drop"
    ) %>%
    mutate(
      intervalle = paste0(format(min, big.mark = " ", scientific = FALSE), 
                          " - ", 
                          format(max, big.mark = " ", scientific = FALSE)),
      decile_label = paste0("D", decile, " (", intervalle, ")")
    )
  
  # Affichage du tableau
  stats_deciles %>%
    select(decile_label, n, moyenne, mediane, q1, q3, sd) %>%
    mutate(across(where(is.numeric), ~round(., 0))) %>%
    kable(
      col.names = c("Décile", "n", "Moyenne", "Médiane", "Q1", "Q3", "Écart-type"),
      caption = "Statistiques des dépenses de santé par décile"
    )
  
  # Visualisation
  stats_deciles %>%
    ggplot(aes(x = reorder(decile_label, decile), y = moyenne)) +
    geom_col(fill = "darkorange", alpha = 0.7) +
    geom_errorbar(aes(ymin = moyenne - sd, ymax = moyenne + sd), width = 0.2) +
    labs(
      title = "Dépenses moyennes de santé par décile (± écart-type)",
      x = "Décile",
      y = "Dépenses moyennes (FCFA)"
    ) +
    theme_minimal() +
    theme(axis.text.x = element_text(angle = 45, hjust = 1))
  
} else {
  cat("Analyse par décile non disponible : variable s4aq9 manquante")
}
```
Analyse :

if("s4aq9" %in% names(data)) { ... } else { ... } : vérifie si la variable dépenses de santé (s4aq9) est présente.

mutate(decile = ntile(s4aq9, 10)) : divise les individus en 10 déciles selon leurs dépenses.

group_by(decile) %>% summarise(...) : pour chaque décile, calcule :

n → nombre d’individus

min, max, q1, q3, médiane, moyenne, sd → statistiques descriptives

mutate(intervalle = ..., decile_label = ...) : crée un label lisible pour chaque décile, indiquant l’intervalle des dépenses.

kable(...) : affiche un tableau clair des déciles, avec moyenne, médiane, quartiles et écart-type.

ggplot(...) + geom_col() + geom_errorbar() : crée un graphique des dépenses moyennes par décile avec barres d’erreur ± écart-type.

Les labels x sont inclinés pour une lecture facile.

Interprétation :

Cette analyse permet de comprendre la distribution des dépenses de santé par décile, mettant en évidence les inégalités ou extrêmes.

Le tableau montre la moyenne, la médiane et la dispersion dans chaque décile.
Le graphique visualise les différences de dépenses entre les déciles, et les barres d’erreur indiquent la variabilité à l’intérieur de chaque groupe.

Utile pour identifier les déciles les plus dépensiers ou les plus faibles en dépenses et analyser la répartition économique des dépenses de santé.
# Tests d'indépendance

## Importation et préparation des données de consommation

```{r preparation-tests}
# Chargement des données de consommation
data_cons <- read_stata("../data/raw/totcons_final.dta")

# Construction des quintiles
data_cons <- data_cons %>%
  mutate(quintile = ntile(totcons_adj_norm, 5))

# Fusion avec la base data
data <- data %>%
  left_join(data_cons %>% select(hhid, quintile), by = "hhid")
```


donne une analyse et interpretation de ces codes de R de facon plus court :
{r age-statistiques}
stat_desc_age <- data %>% 
  select(s1q4) %>%
  tbl_summary(
    type = s1q4 ~ "continuous2",
    statistic = all_continuous() ~ c("{mean}", "{median}", "{p25}", "{p75}"),
    label = s1q4 ~ "Âge"
  )
stat_desc_age

Voici une version courte de l’analyse et interprétation de ton code R :

Analyse :
Le code calcule des statistiques descriptives pour la variable s1q4 (étiquetée « Âge ») dans le jeu de données data. Il utilise le package gtsummary (tbl_summary) pour produire :

Moyenne (mean)

Médiane (median)

1er quartile (p25)

3e quartile (p75)

Ces statistiques donnent un aperçu central et de dispersion de l’âge des individus.

Interprétation :

La moyenne indique l’âge moyen des participants.

La médiane montre l’âge qui sépare la moitié inférieure de la moitié supérieure.

Les quartiles (25% et 75%) permettent de comprendre la répartition et la variabilité des âges.

En résumé, ce code sert à décrire rapidement la distribution des âges dans ton échantillon, utile pour identifier tendances et éventuelles anomalies.

Si tu veux, je peux te faire une phrase encore plus condensée pour résumé ce code en une seule ligne. Veux‑tu que je fasse ça ?


{r age-normalite, warning=TRUE}
# Test de Shapiro-Wilk (taille de l'échantillon est supérieur à 5)
# shapiro.test(data$s1q4)

Voici une analyse et interprétation concise de ce code R :

Analyse :
Le code commente l’utilisation du test de Shapiro-Wilk pour vérifier la normalité de la variable s1q4 (Âge). Comme la taille de l’échantillon est supérieure à 5, le test est applicable. La ligne est commentée (#), donc elle n’est pas exécutée.

Interprétation :

Si exécuté, shapiro.test(data$s1q4) testerait l’hypothèse nulle : les données suivent une distribution normale.

Un p-value > 0,05 ⇒ on ne rejette pas l’hypothèse nulle ⇒ les âges peuvent être considérés comme normaux.

Un p-value ≤ 0,05 ⇒ on rejette l’hypothèse ⇒ distribution non normale.

En résumé, ce code est prévu pour vérifier si la variable Âge suit une loi normale, mais pour l’instant le test est désactivé.

Si tu veux, je peux te montrer comment activer le test et interpréter directement le résultat avec ton jeu de données. Veux‑tu que je fasse ça ?


{r pyramide}
data_pyramid <- data %>% 
  select(age = s1q4, sexe = s1q2) %>% 
  filter(!is.na(age), !is.na(sexe)) %>% 
  mutate(age_group = cut(age, breaks = seq(0, 100, by = 5)))

age_pyramid(data_pyramid, age_group = age_group, split_by = sexe) +
  labs(title = "Pyramide des âges") +
  theme_minimal()

Voici une analyse et interprétation concise de ce code R :

Analyse :
Le code crée une pyramide des âges à partir du jeu de données data :

Sélection et nettoyage : on garde seulement les colonnes s1q4 (Âge) et s1q2 (Sexe), et on retire les valeurs manquantes.

Création de classes d’âge : mutate(age_group = cut(...)) regroupe les âges par tranches de 5 ans (0–4, 5–9, …, 95–100).

Visualisation : age_pyramid() génère la pyramide des âges en séparant les hommes et les femmes (split_by = sexe), avec un titre et un thème minimal.

Interprétation :

La pyramide montre la répartition de la population par âge et par sexe.

Les barres horizontales vers la gauche représentent un sexe (souvent les hommes), vers la droite l’autre sexe (souvent les femmes).

Elle permet de visualiser :

Les classes d’âge les plus peuplées.

La proportion hommes/femmes dans chaque tranche.

La structure démographique globale (jeune, adulte, vieillissante).

En résumé, ce code produit un graphique clair pour analyser la composition par âge et sexe dans ton échantillon.

Si tu veux, je peux te résumer l’ensemble des codes âge en un seul petit paragraphe qui va de la statistique descriptive à la pyramide. Veux‑tu que je fasse ça ?


{r parente-barres}
data %>% 
  count(s1q3) %>%
  arrange(desc(n)) %>% 
  ggplot(aes(x = n, y = reorder(s1q3, n))) +
  geom_col(fill = "darkblue") +
  labs(
    title = "Fréquence des liens de parenté",
    x = "Fréquence",
    y = ""
  ) +
  theme_minimal()

Voici une analyse et interprétation concise de ce code R :

Analyse :
Le code crée un diagramme en barres pour la variable s1q3 (liens de parenté) :

count(s1q3) : calcule le nombre d’occurrences pour chaque type de lien de parenté.

arrange(desc(n)) : trie les résultats par fréquence décroissante.

ggplot(...) + geom_col(...) : génère un graphique à barres horizontales, avec n sur l’axe x et les types de parenté sur l’axe y, coloré en bleu foncé.

labs() et theme_minimal() : ajout du titre et style minimaliste.

Interprétation :

Chaque barre représente la fréquence d’un lien de parenté dans l’échantillon.

Les liens les plus fréquents apparaissent en haut.

Cela permet de visualiser rapidement quels types de membres du ménage sont les plus représentés (ex. père, mère, enfant…).

En résumé, ce code sert à analyser visuellement la composition des ménages par type de parenté.

Si tu veux, je peux te faire un résumé global de tous tes codes sur l’âge et la structure du ménage en une seule synthèse fluide. Veux‑tu que je fasse ça ?


{r parente-proportions-ic}
total <- nrow(data)

resultats_parente <- data %>%
  filter(!is.na(s1q3)) %>%
  count(s1q3, name = "effectif") %>%
  mutate(
    proportion = effectif / total,
    proportion_pct = scales::percent(proportion, accuracy = 0.1),
    IC_lower = sapply(effectif, function(x) scoreci(x, total, conf.level = 0.95)$conf.int[1]),
    IC_upper = sapply(effectif, function(x) scoreci(x, total, conf.level = 0.95)$conf.int[2]),
    IC_text = paste0("[", scales::percent(IC_lower, accuracy = 0.1), " ; ", 
                     scales::percent(IC_upper, accuracy = 0.1), "]")
  )

# Affichage du tableau
resultats_parente %>%
  select(s1q3, effectif, proportion_pct, IC_text) %>%
  rename(
    `Lien de parenté` = s1q3,
    Effectif = effectif,
    Proportion = proportion_pct,
    `IC 95%` = IC_text
  )

# Visualisation avec IC
resultats_parente %>%
  ggplot(aes(x = proportion, y = reorder(s1q3, proportion))) +
  geom_col(fill = "darkblue") +
  geom_errorbar(aes(xmin = IC_lower, xmax = IC_upper), width = 0.2) +
  labs(
    title = "Proportions des liens de parenté avec IC à 95%",
    x = "Proportion",
    y = ""
  ) +
  scale_x_continuous(labels = scales::percent) +
  theme_minimal()

Voici une analyse et interprétation concise de ce code R :

Analyse :
Le code calcule et visualise les proportions des liens de parenté (s1q3) avec intervalle de confiance (IC) à 95% :

total <- nrow(data) : nombre total d’individus.

count(s1q3) : compte le nombre d’occurrences par lien de parenté.

mutate(...) :

Calcule la proportion et la proportion en pourcentage.

Calcule les IC à 95% pour chaque proportion avec scoreci().

Crée une colonne texte résumant l’IC (IC_text).

Affiche un tableau clair avec lien de parenté, effectif, proportion et IC.

ggplot(...) + geom_col() + geom_errorbar() : crée un graphique à barres horizontales avec les IC visibles.

Interprétation :

Le tableau montre combien de personnes appartiennent à chaque type de lien de parenté et la proportion correspondante.

Les IC permettent de juger la précision de ces proportions dans l’échantillon.

Le graphique facilite la lecture visuelle, montrant les liens les plus fréquents et la variabilité estimée.

En résumé, ce code permet de quantifier et visualiser la composition du ménage par type de lien familial, avec un indicateur statistique de confiance.

Si tu veux, je peux te faire une synthèse complète de tous tes codes sur l’âge et les liens de parenté, avec interprétation et visualisation, en un seul paragraphe fluide et lisible. Veux‑tu que je fasse ça ?


de facon simple : 
{r preparation-taille-menage}
# Calcul de la taille des ménages
data_group <- data %>% 
  select(hhid) %>% 
  group_by(hhid) %>% 
  summarise(taille_men = n())

# Jointure avec les données de zone
data_group <- inner_join(data_group, data_2, by = "hhid")

Voici une version simple de l’analyse et interprétation de ce code :

Analyse :
Le code calcule la taille des ménages :

select(hhid) : on garde seulement l’identifiant du ménage.

group_by(hhid) %>% summarise(taille_men = n()) : pour chaque ménage (hhid), on compte le nombre de membres.

inner_join(..., data_2, by = "hhid") : on associe les informations de zone (ou autres données) à chaque ménage.

Interprétation :

On obtient un tableau avec le nombre de personnes par ménage, enrichi par les informations supplémentaires de data_2.

Cela permet d’analyser la taille moyenne des ménages selon la zone ou d’autres caractéristiques.

Si tu veux, je peux te faire un résumé simple et fluide de tous tes codes sur l’âge, les liens de parenté et la taille des ménages en quelques phrases seulement. Veux‑tu que je fasse ça ?


{r boxplot-taille-zone}
ggplot(data_group, aes(x = as_factor(sector), y = taille_men)) +
  geom_boxplot(fill = "lightblue") +
  labs(
    title = "Distribution de la taille des ménages par zone",
    x = "Zone",
    y = "Taille du ménage"
  ) +
  theme_minimal()

Voici une version simple de l’analyse et interprétation de ce code :

Analyse :
Le code crée un boxplot pour visualiser la taille des ménages selon la zone (sector) :

aes(x = as_factor(sector), y = taille_men) : l’axe x correspond aux zones, l’axe y à la taille des ménages.

geom_boxplot(fill = "lightblue") : dessine des boîtes pour chaque zone, montrant médiane, quartiles et éventuelles valeurs extrêmes.

labs() et theme_minimal() : ajout du titre et style simple.

Interprétation :

La boîte montre la distribution de la taille des ménages dans chaque zone : médiane, 1er et 3e quartile.

Les points en dehors des boîtes indiquent des ménages très petits ou très grands (outliers).

On peut comparer facilement si certaines zones ont tendance à avoir des ménages plus grands ou plus petits.

Si tu veux, je peux te faire un résumé très simple de tous tes codes sur l’âge, les liens de parenté et la taille des ménages avec toutes les visualisations, en 3–4 phrases claires. Veux‑tu que je fasse ça ?


{r preparation-tableau-final}
data_2 <- data_2 %>% select(hhid, sector)
data <- inner_join(data, data_2, by = "hhid")

data <- data %>% 
  group_by(hhid) %>% 
  mutate(taille_men = n()) %>% 
  ungroup()

data_tab <- data %>%
  select(hhid, s1q4, s1q2, taille_men, sector.y) %>%
  inner_join(data_2 %>% select(hhid, sector), by = "hhid") %>%
  mutate(
    sector = as_factor(sector),
    s1q2 = as_factor(s1q2)
  )

Voici une version simple et concise de l’analyse et interprétation de ce code :

Analyse :
Le code prépare un tableau final pour l’analyse en combinant les informations des individus et des ménages :

inner_join(data, data_2, by = "hhid") : on ajoute les informations de zone à chaque individu.

group_by(hhid) %>% mutate(taille_men = n()) : calcule la taille de chaque ménage et l’ajoute à toutes les lignes correspondant à ce ménage.

data_tab <- ... : crée un nouveau tableau avec :

hhid : identifiant du ménage

s1q4 : âge

s1q2 : sexe

taille_men : nombre de membres du ménage

sector : zone (convertie en facteur pour les analyses graphiques ou statistiques)

Interprétation :

Le tableau final data_tab contient toutes les informations essentielles pour analyser l’âge, le sexe et la taille des ménages selon la zone.

Il permet ensuite de produire statistiques descriptives, graphiques et comparaisons par zone.

Si tu veux, je peux te faire un résumé global et fluide de tous tes codes R sur l’âge, les liens de parenté et la taille des ménages en une seule synthèse facile à lire. Veux‑tu que je fasse ça ?


{r tableau-gtsummary}
tab_resume <- data_tab %>%
  mutate(
    sector.y = haven::as_factor(sector.y),
    s1q2 = haven::as_factor(s1q2)
  ) %>%
  select(sector.y, s1q4, s1q2, taille_men) %>%
  tbl_summary(
    by = sector.y,
    label = list(
      s1q4 ~ "Âge",
      s1q2 ~ "Sexe",
      taille_men ~ "Taille du ménage"
    ),
    type = list(
      s1q4 ~ "continuous2",
      taille_men ~ "continuous2"
    ),
    statistic = list(
      all_continuous() ~ c("{mean} ({sd})", "{median} [{p25} ; {p75}]"),
      all_categorical() ~ "{n} ({p}%)"
    ),
    missing = "no"
  ) %>%
  add_p(
    test = list(
      s1q4 ~ "wilcox.test",
      s1q2 ~ "chisq.test",
      taille_men ~ "wilcox.test"
    )
  ) %>%
  bold_labels()

tab_resume

Voici une analyse simple et concise de ce code R :

Analyse :
Le code crée un tableau résumé stratifié par zone (sector.y) avec le package gtsummary :

mutate(... as_factor ...) : convertit les variables sector.y et s1q2 (Sexe) en facteurs pour l’analyse.

select(...) : garde les colonnes importantes pour le résumé : zone, âge, sexe et taille du ménage.

tbl_summary(...) : produit un tableau descriptif :

Pour les variables continues (s1q4 âge, taille_men) : moyenne (écart-type) et médiane [quartiles].

Pour les variables catégorielles (s1q2) : effectifs et pourcentages.

add_p(...) : ajoute les tests statistiques pour comparer les zones :

Âge et taille des ménages → test de Wilcoxon

Sexe → test du Chi²

bold_labels() : met en gras les noms des variables pour plus de lisibilité.

Interprétation :

Le tableau permet de comparer l’âge, le sexe et la taille des ménages selon la zone.

Les p-values indiquent si les différences observées entre zones sont statistiquement significatives.

Il constitue une synthèse complète et prête à être présentée, combinant descriptifs et tests comparatifs.

Si tu veux, je peux maintenant te faire une synthèse finale fluide de tous tes codes R, de l’âge aux liens de parenté et taille des ménages, en une seule explication simple à lire. Veux‑tu que je fasse ça ?


On passe au TP3

Parfait ! On peut passer au TP3.

Pour bien commencer, peux‑tu me dire : quel est le sujet ou l’objectif du TP3 et si tu as déjà les données ou consignes ? Ça me permettra de t’aider pas à pas, comme on a fait pour le TP2.


{r setup, include=FALSE}
knitr::opts_chunk$set(echo = TRUE, 
                      warning = FALSE, 
                      message = FALSE,
                      fig.width = 10,
                      fig.height = 6)

# Nettoyage de l'environnement
rm(list=ls())

Voici une analyse simple et concise de ce bloc de code R :

Analyse :

knitr::opts_chunk$set(...) : configure les options pour tous les chunks du document RMarkdown :

echo = TRUE → affiche le code dans le rendu final.

warning = FALSE, message = FALSE → supprime les avertissements et messages dans le rendu.

fig.width = 10, fig.height = 6 → définit la taille par défaut des graphiques.

rm(list=ls()) : vide l’environnement, c’est-à-dire supprime toutes les variables existantes pour commencer avec un espace propre.

Interprétation :

Ce bloc est le setup initial du TP3, garantissant que le document RMarkdown affiche le code proprement, que les graphiques ont une taille standard et que l’environnement n’est pas pollué par des variables précédentes.

Si tu veux, on peut maintenant passer à l’importation et la préparation des données du TP3, étape par étape. Veux‑tu que je commence ?


{r importation}
# Chargement des données de morbidité
data <- read_stata("../data/raw/sect4a_harvestw4.dta")

# Chargement et préparation des données sociodémographiques
data_to_join <- read_stata("../data/raw/sect1_harvestw4.dta")
data_to_join <- data_to_join %>% select(hhid, indiv, s1q2, s1q4)

# Jointure
data <- inner_join(data, data_to_join, by = c("hhid", "indiv"))

Voici une analyse simple et claire de ce bloc de code R :

Analyse :

read_stata("../data/raw/sect4a_harvestw4.dta") : importe les données de morbidité (secteur 4a) depuis un fichier Stata.

read_stata("../data/raw/sect1_harvestw4.dta") : importe les données sociodémographiques (secteur 1).

select(hhid, indiv, s1q2, s1q4) : ne garde que les colonnes essentielles :

hhid → identifiant du ménage

indiv → identifiant de l’individu

s1q2 → sexe

s1q4 → âge

inner_join(data, data_to_join, by = c("hhid", "indiv")) : combine les deux jeux de données pour que chaque enregistrement de morbidité ait les informations sociodémographiques correspondantes.

Interprétation :

Après cette étape, data contient toutes les informations nécessaires pour analyser la morbidité en lien avec l’âge et le sexe.

Les individus qui n’apparaissent pas dans les deux fichiers sont exclus, ce qui assure une correspondance exacte entre morbidité et caractéristiques sociodémographiques.

Si tu veux, on peut continuer avec la préparation et le nettoyage des variables pour le TP3, comme on l’a fait pour le TP2. Veux‑tu que je fasse ça ?


{r taux-global}
taux_global <- data %>% 
  summarise(
    taux_de_morbidite = mean(s4aq3 == 1, na.rm = TRUE),
    .groups = "drop"
  )

taux_global %>%
  mutate(taux_de_morbidite = percent(taux_de_morbidite, accuracy = 0.1)) %>%
  kable(col.names = "Taux de morbidité global", caption = "Taux de morbidité dans la population")

Voici une analyse simple et claire de ce bloc de code R :

Analyse :

summarise(taux_de_morbidite = mean(s4aq3 == 1, na.rm = TRUE)) :

Calcule le taux de morbidité global dans l’échantillon.

s4aq3 == 1 → considère qu’un individu est malade si la variable vaut 1.

na.rm = TRUE → ignore les valeurs manquantes.

mutate(... percent(...)) : convertit le taux en pourcentage avec une décimale pour plus de lisibilité.

kable(...) : crée un tableau simple affichant le taux de morbidité global avec un titre clair.

Interprétation :

Ce code donne le pourcentage d’individus malades dans l’ensemble de la population étudiée.

Le tableau final permet de présenter le taux de morbidité global de façon lisible et prête à être incluse dans un rapport ou un TP.

Si tu veux, je peux maintenant t’expliquer comment calculer et visualiser le taux de morbidité par sexe et par tranche d’âge, ce qui est souvent la suite logique du TP3. Veux‑tu que je fasse ça ?


{r importation}
# Chargement des données de morbidité
data <- read_stata("../data/raw/sect4a_harvestw4.dta")

# Chargement et préparation des données sociodémographiques
data_to_join <- read_stata("../data/raw/sect1_harvestw4.dta")
data_to_join <- data_to_join %>% select(hhid, indiv, s1q2, s1q4)

# Jointure
data <- inner_join(data, data_to_join, by = c("hhid", "indiv"))

Voici une explication simple et concise de ce bloc de code :

Analyse :

read_stata("../data/raw/sect4a_harvestw4.dta") : importe les données de morbidité depuis le fichier Stata.

read_stata("../data/raw/sect1_harvestw4.dta") et select(hhid, indiv, s1q2, s1q4) : importe les données sociodémographiques et ne conserve que :

hhid → identifiant du ménage

indiv → identifiant de l’individu

s1q2 → sexe

s1q4 → âge

inner_join(data, data_to_join, by = c("hhid", "indiv")) : fusionne les deux jeux de données pour que chaque enregistrement de morbidité ait ses informations sociodémographiques.

Interprétation :

Après cette étape, data contient toutes les informations nécessaires pour analyser la morbidité selon l’âge et le sexe.

Les individus présents dans un fichier mais pas dans l’autre sont exclus, assurant que toutes les lignes ont des informations complètes pour les analyses.

Si tu veux, on peut continuer avec le calcul du taux de morbidité par sexe et par âge, ce qui est souvent la prochaine étape du TP3. Veux‑tu que je fasse ça ?


{r preparation}
data_morb <- data %>%
  mutate(
    malade = ifelse(s4aq3 == 1, 1, 0),
    sexe = as_factor(s1q2),
    age = s1q4,
    groupe_age = cut(
      age,
      breaks = c(0, 5, 15, 25, 45, 65, Inf),
      right = FALSE,
      labels = c("0-4 ans", "5-14 ans", "15-24 ans", "25-44 ans", "45-64 ans", "65 ans et plus")
    )
  ) %>%
  filter(!is.na(malade), !is.na(sexe), !is.na(groupe_age))

Voici une analyse simple et concise de ce bloc de code R :

Analyse :

mutate(...) : crée et prépare des variables pour l’analyse :

malade = ifelse(s4aq3 == 1, 1, 0) → codage binaire : 1 = malade, 0 = non malade.

sexe = as_factor(s1q2) → convertit le sexe en facteur pour analyses et graphiques.

age = s1q4 → copie la variable âge.

groupe_age = cut(...) → regroupe les âges en tranches : 0–4, 5–14, 15–24, 25–44, 45–64, ≥65 ans.

filter(!is.na(...)) : supprime les individus pour lesquels l’une de ces variables est manquante.

Interprétation :

Le tableau data_morb est maintenant prêt pour l’analyse de la morbidité par sexe et par tranche d’âge.

Chaque ligne contient : la variable binaire malade, le sexe, l’âge et le groupe_age.

Cela permet de calculer facilement des taux de morbidité globaux et stratifiés, et de produire des graphiques comparatifs.

Si tu veux, je peux te montrer comment calculer rapidement les taux de morbidité par sexe et par groupe d’âge avec ce jeu de données. Veux‑tu que je fasse ça ?


{r morbidite-par-sexe}
tab_sexe <- data_morb %>%
  group_by(sexe) %>%
  summarise(
    effectif = n(),
    cas = sum(malade, na.rm = TRUE),
    proportion = cas / effectif,
    IC_low = prop.test(cas, effectif)$conf.int[1],
    IC_up = prop.test(cas, effectif)$conf.int[2],
    .groups = "drop"
  ) %>%
  mutate(
    proportion_pct = percent(proportion, accuracy = 0.1),
    IC = paste0("[", percent(IC_low, accuracy = 0.1), " ; ", percent(IC_up, accuracy = 0.1), "]")
  )

# Affichage du tableau
tab_sexe %>%
  select(sexe, effectif, cas, proportion_pct, IC) %>%
  kable(
    col.names = c("Sexe", "Effectif", "Cas", "Proportion", "IC à 95%"),
    caption = "Taux d

Voici une analyse simple et claire de ce bloc de code R :

Analyse :

group_by(sexe) : regroupe les individus par sexe.

summarise(...) : calcule pour chaque sexe :

effectif → nombre total d’individus

cas → nombre d’individus malades (malade = 1)

proportion → taux de morbidité (cas / effectif)

IC_low et IC_up → bornes inférieure et supérieure de l’intervalle de confiance à 95% via prop.test().

mutate(...) : formate les résultats pour le rendu :

proportion_pct → proportion en pourcentage avec une décimale

IC → intervalle de confiance affiché en pourcentage sous forme [min ; max].

kable(...) : crée un tableau lisible avec colonnes : Sexe, Effectif, Cas, Proportion et IC à 95%.

Interprétation :

Le tableau tab_sexe montre le taux de morbidité pour chaque sexe avec le nombre de cas et l’intervalle de confiance.

Permet de comparer visuellement et statistiquement la morbidité entre hommes et femmes.

Les IC donnent une idée de la précision des estimations pour chaque groupe.

Si tu veux, je peux te montrer le même type de tableau pour le taux de morbidité par tranche d’âge, ce qui complète l’analyse du TP3. Veux‑tu que je fasse ça ?


{r plot-sexe}
ggplot(tab_sexe, aes(x = sexe, y = proportion)) +
  geom_col(fill = "steelblue", alpha = 0.8) +
  geom_errorbar(aes(ymin = IC_low, ymax = IC_up), width = 0.2, color = "darkblue") +
  scale_y_continuous(labels = percent_format(accuracy = 1)) +
  labs(
    x = "Sexe",
    y = "Taux de morbidité",
    title = "Taux de morbidité par sexe avec intervalle de confiance à 95%"
  ) +
  theme_minimal() +
  theme(plot.title = element_text(face = "bold", hjust = 0.5))

Voici une analyse simple et concise de ce bloc de code R :

Analyse :

ggplot(tab_sexe, aes(x = sexe, y = proportion)) : crée un graphique avec le sexe sur l’axe x et le taux de morbidité sur l’axe y.

geom_col(fill = "steelblue", alpha = 0.8) : dessine des barres verticales représentant le taux de morbidité pour chaque sexe.

geom_errorbar(aes(ymin = IC_low, ymax = IC_up), ...) : ajoute les intervalles de confiance à 95% sous forme de barres d’erreur.

scale_y_continuous(labels = percent_format(accuracy = 1)) : affiche l’axe y en pourcentage.

labs(...) : titre et noms des axes.

theme_minimal() et theme(...) : style épuré et titre centré en gras.

Interprétation :

Le graphique montre visuellement le taux de morbidité pour chaque sexe avec sa précision statistique.

Les barres d’erreur indiquent la variabilité et la confiance dans les proportions estimées.

Permet de comparer directement hommes et femmes et de voir si les différences sont importantes ou non.

Si tu veux, on peut maintenant faire le même type d’analyse et graphique pour les groupes d’âge, ce qui complète la partie principale du TP3. Veux‑tu que je fasse ça ?


{r morbidite-par-age}
tab_age <- data_morb %>%
  group_by(groupe_age) %>%
  summarise(
    effectif = n(),
    cas = sum(malade, na.rm = TRUE),
    proportion = cas / effectif,
    IC_low = prop.test(cas, effectif)$conf.int[1],
    IC_up = prop.test(cas, effectif)$conf.int[2],
    .groups = "drop"
  ) %>%
  mutate(
    proportion_pct = percent(proportion, accuracy = 0.1),
    IC = paste0("[", percent(IC_low, accuracy = 0.1), " ; ", percent(IC_up, accuracy = 0.1), "]")
  )

# Affichage du tableau
tab_age %>%
  select(groupe_age, effectif, cas, proportion_pct, IC) %>%
  kable(
    col.names = c("Groupe d'âge", "Effectif", "Cas", "Proportion", "IC à 95%"),
    caption = "Taux de morbidité par groupe d'âge"
  )

Voici une analyse simple et concise de ce bloc de code R :

Analyse :

group_by(groupe_age) : regroupe les individus par tranche d’âge.

summarise(...) : pour chaque groupe d’âge, calcule :

effectif → nombre total d’individus

cas → nombre d’individus malades (malade = 1)

proportion → taux de morbidité (cas / effectif)

IC_low et IC_up → bornes inférieure et supérieure de l’intervalle de confiance à 95% avec prop.test().

mutate(...) : formate les résultats pour affichage :

proportion_pct → proportion en pourcentage

IC → intervalle de confiance en pourcentage sous forme [min ; max].

kable(...) : crée un tableau clair et lisible avec colonnes : Groupe d’âge, Effectif, Cas, Proportion, IC à 95%.

Interprétation :

Le tableau tab_age permet de visualiser le taux de morbidité pour chaque tranche d’âge.

Les IC montrent la précision de l’estimation pour chaque groupe.

Cela permet de comparer la morbidité selon l’âge et d’identifier les groupes les plus à risque.

Si tu veux, on peut maintenant faire le graphique correspondant pour les groupes d’âge, comme on l’a fait pour le sexe, pour compléter la visualisation du TP3. Veux‑tu que je fasse ça ?


{r plot-age}
ggplot(tab_age, aes(x = groupe_age, y = proportion)) +
  geom_col(fill = "darkgreen", alpha = 0.8) +
  geom_errorbar(aes(ymin = IC_low, ymax = IC_up), width = 0.2, color = "darkgreen") +
  scale_y_continuous(labels = percent_format(accuracy = 1)) +
  labs(
    x = "Groupe d'âge",
    y = "Taux de morbidité",
    title = "Taux de morbidité par groupe d'âge avec intervalle de confiance à 95%"
  ) +
  theme_minimal() +
  theme(plot.title = element_text(face = "bold", hjust = 0.5))

Voici une analyse simple et concise de ce bloc de code R :

Analyse :

ggplot(tab_age, aes(x = groupe_age, y = proportion)) : crée un graphique avec les tranches d’âge sur l’axe x et le taux de morbidité sur l’axe y.

geom_col(fill = "darkgreen", alpha = 0.8) : dessine des barres verticales pour chaque tranche d’âge.

geom_errorbar(aes(ymin = IC_low, ymax = IC_up), ...) : ajoute les intervalles de confiance à 95% pour chaque barre.

scale_y_continuous(labels = percent_format(accuracy = 1)) : affiche l’axe y en pourcentage.

labs(...) : définit le titre et les noms des axes.

theme_minimal() et theme(...) : style épuré et titre centré en gras.

Interprétation :

Le graphique permet de visualiser le taux de morbidité selon les tranches d’âge.

Les barres d’erreur montrent la variabilité et la précision des proportions estimées pour chaque groupe.

Cela permet d’identifier les groupes d’âge les plus à risque et de comparer la morbidité entre eux facilement.

Si tu veux, je peux te faire maintenant une synthèse complète et fluide de tout le TP3, avec calculs et graphiques par sexe et âge, en 1–2 paragraphes simples à comprendre. Veux‑tu que je fasse ça ?


{r maladies}
data_maladie <- data %>%
  mutate(type_maladie = as_factor(s4aq3b_1)) %>%
  filter(!is.na(type_maladie))

top_maladies <- data_maladie %>%
  count(type_maladie, sort = TRUE) %>%
  slice_head(n = 10) %>%
  mutate(
    proportion = n / sum(n),
    proportion_pct = percent(proportion, accuracy = 0.1)
  )

# Tableau des 10 principales maladies
top_maladies %>%
  select(type_maladie, n, proportion_pct) %>%
  kable(
    col.names = c("Type de maladie", "Nombre de cas", "Proportion"),
    caption = "Top 10 des maladies déclarées"
  )

Voici une analyse simple et concise de ce bloc de code R :

Analyse :

mutate(type_maladie = as_factor(s4aq3b_1)) : transforme la variable indiquant le type de maladie en facteur pour faciliter l’analyse.

filter(!is.na(type_maladie)) : supprime les individus pour lesquels le type de maladie est manquant.

count(type_maladie, sort = TRUE) : calcule le nombre de cas par type de maladie et trie par fréquence décroissante.

slice_head(n = 10) : ne garde que les 10 maladies les plus fréquentes.

mutate(proportion = n / sum(n), proportion_pct = percent(proportion, accuracy = 0.1)) : calcule la proportion et le pourcentage pour chaque maladie parmi les 10 principales.

kable(...) : crée un tableau lisible avec colonnes : Type de maladie, Nombre de cas et Proportion.

Interprétation :

Le tableau top_maladies montre les 10 maladies les plus fréquemment déclarées dans l’échantillon.

Les colonnes permettent de comparer rapidement l’importance relative de chaque maladie.

Cela aide à identifier les maladies les plus courantes pour des analyses ou interventions de santé publique.

Si tu veux, on peut maintenant créer un graphique des 10 principales maladies pour visualiser leur fréquence de façon plus intuitive. Veux‑tu que je fasse ça ?


{r plot-maladies}
ggplot(top_maladies,
       aes(x = n, y = reorder(type_maladie, n))) +
  geom_col(fill = "steelblue", alpha = 0.8) +
  geom_text(aes(label = n), hjust = -0.2, size = 3.5) +
  labs(
    x = "Nombre de cas",
    y = "",
    title = "Top 10 des maladies déclarées",
    caption = "Source: Enquête Harvest W4"
  ) +
  theme_minimal() +
  theme(plot.title = element_text(face = "bold", hjust = 0.5)) +
  xlim(0, max(top_maladies$n) * 1.1)

Voici une analyse simple et concise de ce bloc de code R :

Analyse :

ggplot(top_maladies, aes(x = n, y = reorder(type_maladie, n))) : crée un graphique à barres horizontales avec le nombre de cas sur l’axe x et le type de maladie sur l’axe y, trié par fréquence.

geom_col(fill = "steelblue", alpha = 0.8) : dessine les barres bleues représentant le nombre de cas pour chaque maladie.

geom_text(aes(label = n), hjust = -0.2, size = 3.5) : ajoute le nombre exact de cas au bout de chaque barre.

labs(...) : titre, axes et source de données.

theme_minimal() et theme(...) : style épuré et titre centré en gras.

xlim(0, max(top_maladies$n) * 1.1) : ajuste l’axe x pour laisser de l’espace pour les étiquettes des barres.

Interprétation :

Le graphique montre visuellement les 10 maladies les plus fréquentes.

Les barres longues représentent les maladies les plus déclarées, permettant une lecture rapide des fréquences relatives.

L’ajout des nombres exacts sur les barres rend le graphique pratique pour les rapports ou présentations.

Si tu veux, je peux maintenant te faire une synthèse complète et fluide de tout le TP3, combinant morbidité globale, par sexe, par âge, et top maladies avec tableaux et graphiques. Veux‑tu que je fasse ça ?


{r depenses, warning=TRUE}
# Vérification de l'existence de la variable
if("s4aq9" %in% names(data)) {
  # Distribution des dépenses avec échelle log
  p1 <- ggplot(data, aes(x = s4aq9)) +
    geom_histogram(binwidth = 5000, fill = "darkgreen", color = "black", alpha = 0.7) +
    labs(
      title = "Distribution des dépenses de santé (échelle linéaire)",
      x = "Dépenses de santé (FCFA)",
      y = "Effectif"
    ) +
    theme_minimal()
  
  p2 <- ggplot(data, aes(x = s4aq9)) +
    geom_histogram(binwidth = 5000, fill = "darkblue", color = "black", alpha = 0.7) +
    scale_y_log10() +
    labs(
      title = "Distribution des dépenses de santé (échelle log sur effectifs)",
      x = "Dépenses de santé (FCFA)",
      y = "Effectif (échelle log)"
    ) +
    theme_minimal()
  
  # Combinaison des deux graphiques
  p1 + p2 + plot_annotation(title = "Distribution des dépenses de santé")
  
  # Statistiques descriptives
  data %>%
    filter(!is.na(s4aq9)) %>%
    summarise(
      effectif = n(),
      moyenne = mean(s4aq9),
      ecart_type = sd(s4aq9),
      mediane = median(s4aq9),
      q1 = quantile(s4aq9, 0.25),
      q3 = quantile(s4aq9, 0.75),
      min = min(s4aq9),
      max = max(s4aq9)
    ) %>%
    mutate(across(where(is.numeric), ~round(., 0))) %>%
    kable(caption = "Statistiques descriptives des dépenses de santé")
  
} else {
  cat("⚠️ La variable s4aq9 (dépenses de santé) n'est pas disponible dans les données.")
}

Voici une analyse simple et concise de ce bloc de code R :

Analyse :

if("s4aq9" %in% names(data)) { ... } else { ... } : vérifie si la variable dépenses de santé (s4aq9) existe dans le jeu de données.

Si elle existe, le code exécute les graphiques et statistiques.

Sinon, il affiche un message d’avertissement.

Graphiques :

p1 → histogramme en échelle linéaire, binwidth = 5000 FCFA, pour visualiser la répartition brute des dépenses.

p2 → histogramme avec échelle logarithmique sur l’axe y, pour mieux visualiser les dépenses très dispersées.

p1 + p2 + plot_annotation(...) → combine les deux graphiques pour comparaison.

Statistiques descriptives :

effectif : nombre de personnes avec données disponibles

moyenne, écart_type : tendance centrale et dispersion

mediane, q1, q3 : position des quartiles

min, max : valeurs extrêmes

Les valeurs numériques sont arrondies à l’unité pour le tableau.

kable() : crée un tableau lisible des statistiques.

Interprétation :

Les graphiques permettent de visualiser la distribution des dépenses de santé, et l’échelle logarithmique aide à comprendre la répartition lorsque certaines dépenses sont très élevées.

Le tableau fournit un résumé complet des caractéristiques principales des dépenses (moyenne, dispersion, quartiles, extrêmes).

Le test de l’existence de la variable rend le code robuste si certaines données sont manquantes.

Si tu veux, je peux te faire maintenant une synthèse complète et fluide de tout le TP3, incluant morbidité globale, par sexe, par âge, top maladies et dépenses de santé, en 1–2 paragraphes clairs. Veux‑tu que je fasse ça ?


{r deciles-depenses}
if("s4aq9" %in% names(data)) {
  stats_deciles <- data %>%
    filter(!is.na(s4aq9)) %>%
    mutate(
      decile = ntile(s4aq9, 10)
    ) %>%
    group_by(decile) %>%
    summarise(
      n = n(),
      min = min(s4aq9),
      q1 = quantile(s4aq9, 0.25),
      mediane = median(s4aq9),
      moyenne = mean(s4aq9),
      q3 = quantile(s4aq9, 0.75),
      max = max(s4aq9),
      sd = sd(s4aq9),
      .groups = "drop"
    ) %>%
    mutate(
      intervalle = paste0(format(min, big.mark = " ", scientific = FALSE), 
                          " - ", 
                          format(max, big.mark = " ", scientific = FALSE)),
      decile_label = paste0("D", decile, " (", intervalle, ")")
    )
  
  # Affichage du tableau
  stats_deciles %>%
    select(decile_label, n, moyenne, mediane, q1, q3, sd) %>%
    mutate(across(where(is.numeric), ~round(., 0))) %>%
    kable(
      col.names = c("Décile", "n", "Moyenne", "Médiane", "Q1", "Q3", "Écart-type"),
      caption = "Statistiques des dépenses de santé par décile"
    )
  
  # Visualisation
  stats_deciles %>%
    ggplot(aes(x = reorder(decile_label, decile), y = moyenne)) +
    geom_col(fill = "darkorange", alpha = 0.7) +
    geom_errorbar(aes(ymin = moyenne - sd, ymax = moyenne + sd), width = 0.2) +
    labs(
      title = "Dépenses moyennes de santé par décile (± écart-type)",
      x = "Décile",
      y = "Dépenses moyennes (FCFA)"
    ) +
    theme_minimal() +
    theme(axis.text.x = element_text(angle = 45, hjust = 1))
  
} else {
  cat("Analyse par décile non disponible : variable s4aq9 manquante")
}

Voici une analyse simple et claire de ce bloc de code R :

Analyse :

if("s4aq9" %in% names(data)) { ... } else { ... } : vérifie si la variable dépenses de santé (s4aq9) est présente.

mutate(decile = ntile(s4aq9, 10)) : divise les individus en 10 déciles selon leurs dépenses.

group_by(decile) %>% summarise(...) : pour chaque décile, calcule :

n → nombre d’individus

min, max, q1, q3, médiane, moyenne, sd → statistiques descriptives

mutate(intervalle = ..., decile_label = ...) : crée un label lisible pour chaque décile, indiquant l’intervalle des dépenses.

kable(...) : affiche un tableau clair des déciles, avec moyenne, médiane, quartiles et écart-type.

ggplot(...) + geom_col() + geom_errorbar() : crée un graphique des dépenses moyennes par décile avec barres d’erreur ± écart-type.

Les labels x sont inclinés pour une lecture facile.

Interprétation :

Cette analyse permet de comprendre la distribution des dépenses de santé par décile, mettant en évidence les inégalités ou extrêmes.

Le tableau montre la moyenne, la médiane et la dispersion dans chaque décile.

Le graphique visualise les différences de dépenses entre les déciles, et les barres d’erreur indiquent la variabilité à l’intérieur de chaque groupe.

Utile pour identifier les déciles les plus dépensiers ou les plus faibles en dépenses et analyser la répartition économique des dépenses de santé.

Si tu veux, je peux te faire maintenant une synthèse complète et fluide de tout le TP3, combinant :

Morbidité globale

Morbidité par sexe

Morbidité par âge

Top 10 maladies

Dépenses de santé et déciles

en un résumé simple à lire pour ton rapport. Veux‑tu que je fasse ça ?


{r preparation-tests}
# Chargement des données de consommation
data_cons <- read_stata("../data/raw/totcons_final.dta")

# Construction des quintiles
data_cons <- data_cons %>%
  mutate(quintile = ntile(totcons_adj_norm, 5))

# Fusion avec la base data
data <- data %>%
  left_join(data_cons %>% select(hhid, quintile), by = "hhid")

Voici une analyse simple et claire de ce bloc de code R :


## Recours aux soins par quintile

```{r recours-quintiles}
tab_recours <- data %>%
  group_by(quintile) %>%
  summarise(
    n = n(),
    recours = mean(s4aq1 == 1, na.rm = TRUE),
    .groups = "drop"
  ) %>%
  mutate(
    recours_pct = percent(recours, accuracy = 0.1)
  )

tab_recours %>%
  select(quintile, n, recours_pct) %>%
  kable(
    col.names = c("Quintile", "Effectif", "Taux de recours"),
    caption = "Taux de recours aux soins par quintile de consommation"
  )
```

Analyse :

group_by(quintile) : regroupe les individus selon leur quintile de consommation.

summarise(...) : pour chaque quintile, calcule :

n → nombre d’individus

recours = mean(s4aq1 == 1, na.rm = TRUE) → taux de recours aux soins (1 = a consulté / 0 = n’a pas consulté).

mutate(recours_pct = percent(recours, accuracy = 0.1)) : convertit le taux en pourcentage pour plus de lisibilité.

kable(...) : crée un tableau lisible avec colonnes : Quintile, Effectif, Taux de recours.

Interprétation :

Le tableau tab_recours montre comment le recours aux soins varie selon le niveau économique des ménages.

Les quintiles permettent de comparer facilement les ménages les plus pauvres aux plus riches.

Utile pour analyser les inégalités d’accès aux soins dans la population.
## Test du Khi-deux

```{r khi-deux}
# Table de contingence
tab <- table(data$quintile, data$s4aq1)
colnames(tab) <- c("Non recours", "Recours")
rownames(tab) <- paste0("Q", 1:5)

# Affichage du tableau
kable(tab, caption = "Table de contingence : Quintile × Recours aux soins")

# Test du Khi-deux
chi_test <- chisq.test(tab)
print(chi_test)

# V de Cramer pour mesurer l'intensité de l'association
cramer_v_value <- cramer_v(tab)
cat("\n**V de Cramer :**", round(cramer_v_value, 3))
```

Analyse :

table(data$quintile, data$s4aq1) : crée une table de contingence entre le quintile de consommation et le recours aux soins.

colnames(tab) et rownames(tab) : ajoutent des étiquettes claires aux lignes et colonnes (Quintile 1–5, Recours / Non recours).

kable(tab, caption = ...) : affiche le tableau de contingence de façon lisible.

chisq.test(tab) : réalise un test du Khi-deux pour vérifier si le recours aux soins dépend du quintile.

cramer_v(tab) : calcule le V de Cramer, qui mesure l’intensité de l’association entre les deux variables.

Interprétation :

Le tableau montre la distribution du recours aux soins selon les quintiles.

Le test du Khi-deux indique si les différences observées sont statistiquement significatives.

Le V de Cramer (0 à 1) renseigne sur la force de l’association : proche de 0 → association faible, proche de 1 → association forte.

Cette analyse permet de quantifier et visualiser les inégalités d’accès aux soins selon le niveau économique des ménages.

## Visualisation du recours aux soins par quintile

```{r plot-recours}
# Barplot empilé
ggplot(data, aes(x = as.factor(quintile), fill = as_factor(s4aq1))) +
  geom_bar(position = "fill") +
  scale_y_continuous(labels = percent_format()) +
  scale_fill_manual(
    values = c("lightcoral", "steelblue"),
    labels = c("Non recours", "Recours")
  ) +
  labs(
    x = "Quintile de consommation",
    y = "Proportion",
    fill = "Recours aux soins",
    title = "Proportion de recours aux soins par quintile"
  ) +
  theme_minimal() +
  theme(plot.title = element_text(face = "bold", hjust = 0.5))
```

Analyse :

ggplot(data, aes(x = as.factor(quintile), fill = as_factor(s4aq1))) : crée un graphique à barres empilées, avec :

l’axe x = quintile de consommation

la couleur des barres = recours aux soins (1 = recours, 0 = non recours)

geom_bar(position = "fill") : normalise les barres pour afficher des proportions plutôt que des effectifs bruts.

scale_y_continuous(labels = percent_format()) : affiche l’axe y en pourcentage.

scale_fill_manual(values = c("lightcoral", "steelblue"), labels = c("Non recours", "Recours")) : définit les couleurs et labels pour le recours aux soins.

labs(...) : titre et noms des axes et légende.

theme_minimal() et theme(...) : style épuré et titre centré en gras.

Interprétation :

Le graphique montre la proportion de recours aux soins dans chaque quintile.

Permet de visualiser facilement les inégalités d’accès aux soins selon le niveau de consommation : les quintiles les plus riches peuvent avoir un taux de recours plus élevé que les plus pauvres.

Les couleurs distinctes facilitent la lecture des proportions relatives de recours et non recours pour chaque quintile.