---
title: "Rapport du TP5 portant sur l'analyse des cultures pratiquées, des intrants utilisés et des rendements agricoles au Nigeria"
author: "Rédaction de Herman YAMAHA et Bourama DIALLO, sous la supervision de M. Aboubacar HEMA"
date: "Année académique 2025 - 2026"

output:
  word_document:
    toc: true
    toc_depth: 2
    number_sections: true
    fig_caption: true
    reference_docx: "modele.docx"
---


```{r setup, include=FALSE}
knitr::opts_chunk$set(
  echo      = FALSE,
  warning   = FALSE,
  message   = FALSE,
  fig.align = "center",
  fig.width  = 7.2,
  fig.height = 4.5,
  dpi        = 180,
  out.width  = "100%"
)
options(knitr.kable.NA = "—")

pkgs <- c("dplyr","tidyr","ggplot2","forcats","scales","rstatix",
          "patchwork","survey","srvyr","purrr","flextable","officer","stringr")
invisible(lapply(pkgs, function(p) {
  if (!requireNamespace(p, quietly = TRUE)) install.packages(p)
  library(p, character.only = TRUE)
}))

# ── Fonction helper : tableau flextable stylé (bleu #1A5276) ─────────────────
ft_styled <- function(df, caption_txt = NULL, alt_col = "#EAF2F8", add_space = TRUE) {
  ft <- flextable(df) %>%
    bold(part = "header") %>%
    bg(part = "header", bg = "#1A5276") %>%
    color(part = "header", color = "white") %>%
    font(fontname = "Arial", part = "all") %>%
    fontsize(size = 9, part = "body") %>%
    fontsize(size = 9.5, part = "header") %>%
    align(align = "center", part = "all") %>%
    align(j = 1, align = "left", part = "body") %>%
    padding(padding = 4, part = "all") %>%
    border_outer(border = fp_border(color = "#1A5276", width = 1.2)) %>%
    border_inner_h(border = fp_border(color = "#CCCCCC", width = 0.5)) %>%
    border_inner_v(border = fp_border(color = "#CCCCCC", width = 0.5)) %>%
    bg(i = seq(2, nrow(df), by = 2), bg = alt_col) %>%
    autofit() %>%
    theme_vanilla() %>%
    line_spacing(space = 1.15, part = "body") %>%
    line_spacing(space = 1.1, part = "header")

  if (!is.null(caption_txt))
    ft <- set_caption(ft, caption = caption_txt)

  if (add_space) {
    ft <- ft %>%
      flextable::add_footer_lines(values = " ") %>%
      flextable::fontsize(size = 6, part = "footer")
  }

  return(ft)
}
```

```{r chargement, include=FALSE}
# ── Chargement des objets produits par les scripts ────────────────────────────
df_poids           <- readRDS("../data/processed/df_poids.rds")
df_cultures_w4     <- readRDS("../data/processed/df_cultures_w4.rds")
df_diversif_w4     <- readRDS("../data/processed/df_diversif_w4.rds")
df_intrants_menage <- readRDS("../data/processed/df_intrants_menage.rds")
df_crop_intrants   <- readRDS("../data/processed/df_crop_intrants.rds")
N_pond_total       <- readRDS("../data/processed/N_pond_total.rds")
meta_sup           <- readRDS("../data/processed/meta_superficie.rds")
res_q26            <- readRDS("../data/processed/resultats_q26.rds")
res_q27            <- readRDS("../data/processed/resultats_q27.rds")
res_q28            <- readRDS("../data/processed/resultats_q28.rds")
res_q29            <- readRDS("../data/processed/resultats_q29.rds")

# ── Palettes et thème graphique ───────────────────────────────────────────────
palette_type <- c(
  "Céréale"          = "#1A5276",
  "Légumineuse"      = "#1E8449",
  "Tubercule"        = "#D35400",
  "Culture de rente" = "#8E44AD",
  "Légume"           = "#117A65",
  "Autre"            = "#7F8C8D"
)
palette_milieu  <- c("Urbain" = "#C0392B", "Rural" = "#1A5276")
palette_engrais <- c("Avec engrais inorg." = "#1A5276",
                     "Sans engrais inorg." = "#E67E22")
palette_intrant <- c(
  "Engrais inorganique" = "#1A5276", "dont NPK"          = "#2E86C1",
  "dont Urée"           = "#85C1E9", "Engrais organique" = "#1E8449",
  "Pesticide"           = "#8E44AD", "Herbicide"         = "#D35400"
)

theme_tp5 <- theme_light(base_size = 10) +
  theme(
    plot.title       = element_text(face = "bold", colour = "#2C3E50",
                                    size = 10.5, margin = margin(b = 3)),
    plot.subtitle    = element_text(colour = "#5D6D7E", size = 8.5,
                                    lineheight = 1.25, margin = margin(b = 5)),
    plot.caption     = element_text(colour = "grey45", size = 7.5,
                                    hjust = 1, margin = margin(t = 4)),
    plot.margin      = margin(6, 12, 6, 6),
    panel.grid.minor = element_blank(),
    panel.grid.major = element_line(colour = "grey90", linewidth = 0.35),
    legend.position  = "bottom",
    legend.key.size  = unit(0.4, "cm"),
    legend.text      = element_text(size = 8),
    legend.title     = element_text(size = 8.5, face = "bold"),
    axis.text        = element_text(size = 8, colour = "grey25"),
    axis.title       = element_text(size = 8.5)
  )

mean_point <- stat_summary(
  fun = mean, geom = "point", shape = 23, size = 2.6,
  fill = "#F39C12", colour = "#2C3E50", stroke = 0.45
)

# ── Variables inline ──────────────────────────────────────────────────────────
tab_cult <- df_cultures_w4 %>%
  filter(!is.na(wt_wave4)) %>%
  group_by(cropcode, crop_name, crop_type) %>%
  summarise(n_pond = sum(wt_wave4), .groups = "drop")

top15 <- tab_cult %>%
  arrange(desc(n_pond)) %>%
  slice_head(n = 15) %>%
  mutate(
    pct       = n_pond / N_pond_total * 100,
    crop_name = reorder(crop_name, pct),
    crop_type = factor(crop_type,
                       levels = c("Céréale","Légumineuse","Tubercule",
                                  "Culture de rente","Légume","Autre"))
  )

top1_name   <- as.character(top15$crop_name[which.max(top15$pct)])
top1_pct    <- round(max(top15$pct), 1)
nb_cereales <- sum(top15$crop_type == "Céréale")

tab_taux    <- res_q27$tab_taux
stats_rend  <- res_q28$stats
stats_eng   <- res_q29$stats

r_div    <- round(res_q26$r, 3)
p_div    <- format(res_q26$wilcox$p.value, digits = 2, scientific = TRUE)
moy_urb  <- round(res_q26$stats$moy_pond[res_q26$stats$milieu == "Urbain"], 2)
moy_rur  <- round(res_q26$stats$moy_pond[res_q26$stats$milieu == "Rural"],  2)

taux_ei   <- tab_taux %>%
  filter(as.character(intrant) == "Engrais inorganique") %>%
  pull(pct) %>% round(1)
taux_herb <- tab_taux %>%
  filter(as.character(intrant) == "Herbicide") %>%
  pull(pct) %>% round(1)

med_mais_oui <- stats_eng %>%
  filter(crop_label == "Maïs", engrais_label == "Avec engrais inorg.") %>%
  pull(med)
med_mais_non <- stats_eng %>%
  filter(crop_label == "Maïs", engrais_label == "Sans engrais inorg.") %>%
  pull(med)
p_mais    <- format(res_q29$wilcox_mais$p.value,   digits = 2, scientific = TRUE)
p_millet  <- format(res_q29$wilcox_millet$p.value, digits = 2, scientific = TRUE)
r_mais    <- round(res_q29$r_mais,   3)
r_millet  <- round(res_q29$r_millet, 3)
kw_mais   <- res_q28$kw_mais
chi_eng   <- res_q27$chi_eng
```


\newpage

---

# Contexte et objectifs

---

Ce rapport analyse la production agricole des ménages nigérians à partir de la **Wave 4 (2018/2019)** du Nigeria General Household Survey Panel (GHS-Panel), un dispositif longitudinal en quatre vagues (2010–2018) conduit par la National Bureau of Statistics (NBS) du Nigeria dans le cadre du programme LSMS-ISA de la Banque Mondiale. Conformément aux orientations qui nous ont été données, l'ensemble des analyses porte exclusivement sur la vague 4.

Cinq axes d'analyse sont développés dans le présent rapport, correspondant aux tâches Q25 à Q29 de l'énoncé :

- **Q25** — Identification des 15 cultures les plus fréquemment pratiquées ;
- **Q26** — Calcul et comparaison de l'indice de diversification culturale ;
- **Q27** — Mesure du taux d'adoption des intrants agricoles (engrais, pesticides, herbicides) ;
- **Q28** — Distribution des rendements du maïs et du millet par État ;
- **Q29** — Comparaison des rendements selon l'utilisation d'engrais inorganique.

Toutes les estimations intègrent les **pondérations transversales `wt_wave4`** pour être représentatives de la population agricole nigériane de 2018.

\newpage

---

# Approche méthodologique

---

## Sources de données mobilisées

Quatre fichiers `.dta` sont utilisés, tous issus du module Agriculture-Post-Harvest Wave 4 du GHS-Panel.

```{r tab_sources}
df_src <- data.frame(
  Fichier = c(
    "secta3i_harvestw4",
    "secta11c2_harvestw4",
    "secta1_harvestw4",
    "secta_harvestw4"
  ),
  Contenu = c(
    "Cultures par parcelle — cropcode, quantité récoltée, facteur de conversion en kg",
    "Intrants par parcelle — engrais inorg. (NPK, Urée), engrais org., pesticide, herbicide",
    "Plot roster W4 — superficies GPS des parcelles (m², converti en ha)",
    "Pondérations wt_wave4, zone géopolitique (1-6), État (1-37), milieu de résidence"
  ),
  `Utilisation` = c("Q25, Q26, Q28, Q29", "Q27, Q29", "Q28, Q29", "Toutes")
)

ft_styled(df_src,
          caption_txt = "Tableau 1 : Sources de données mobilisées — GHS Panel Wave 4") %>%
  set_header_labels(
    Fichier = "Fichier .dta",
    Contenu = "Contenu principal",
    Utilisation = "Tâches"
  ) %>%
  width(j = 1, width = 1.4) %>%
  width(j = 2, width = 4.5) %>%
  width(j = 3, width = 0.8)
```

Les trois premiers fichiers sont téléchargés automatiquement depuis le dépôt GitHub du projet (`Herman-YAMAHA/NYHP`, branche `main`, dossier `TP4_raw`). Le fichier `secta11c2_harvestw4` est inclus directement dans `data/raw/`.

## Méthodes par tâche

### Construction des superficies et des rendements (Q28, Q29)

Le fichier `secta1_harvestw4` (plot roster Wave 4) fournit les superficies des parcelles en mètres carrés, issues de mesures GPS. Deux sources sont exploitées par ordre de priorité :

- **GPS actuel** (si `sa1q9 == 1`) : superficie mesurée lors de la visite après les récoltes (`sa1q11`, en m²) — source privilégiée car la plus précise.
- **GPS précédent** (`prefilled_gps_area`) : superficie issue de la visite après les semis, utilisée comme valeur de remplacement lorsque le GPS actuel est absent.

La conversion vers l'hectare est : $\text{area\_ha} = \text{area\_m}^2 / 10\,000$. La couverture obtenue est de **`r meta_sup$couverture`%** des parcelles maïs/millet (`r meta_sup$n_avec` parcelles avec rendement calculable, `r meta_sup$n_sans` exclues faute de superficie valide, due aux valeurs manquantes aussi bien dans le GPS actuel que dans le GPS précédent).

Le **rendement en kg/ha** est calculé comme :
$$\text{Rendement} \; (\text{kg/ha}) = \frac{\text{Production} \; (\text{kg})}{\text{Superficie} \; (\text{ha})}$$
où la production en kg est obtenue par le produit `sa3iq6i × sa3iq6_conv` (quantité récoltée × facteur de conversion).

Les **facteurs de conversion zone-spécifiques** pour les unités locales (heaps, ridges, stands) fournis dans la documentation sont intégrés pour référence ; ils ne sont pas appliqués aux superficies de `secta1` qui sont déjà en m².

```{r tab_conv_zone}
df_conv <- data.frame(
  Zone    = c("North Central (1)", "North East (2)", "North West (3)",
              "South East (4)",   "South South (5)", "South West (6)"),
  Heaps   = c(0.00012, 0.00016, 0.00011, 0.00019, 0.00021, 0.00012),
  Ridges  = c(0.00270, 0.00400, 0.00494, 0.00230, 0.00230, 0.00001),
  Stands  = c(0.00006, 0.00016, 0.00004, 0.00004, 0.00013, 0.00041)
)

ft_styled(df_conv,
          caption_txt = "Tableau 2 : Facteurs de conversion zone-spécifiques (unités locales vers hectares)") %>%
  set_header_labels(
    Zone = "Zone géopolitique", Heaps = "Heaps (ha)",
    Ridges = "Ridges (ha)",     Stands = "Stands (ha)"
  ) %>%
  width(j = 1, width = 2) %>%
  width(j = 2:4, width = 0.9)
```

### Cultures et diversification (Q25, Q26)

Pour **Q25**, la fréquence de chaque culture est calculée au **niveau ménage** (un ménage comptant pour 1 même s'il cultive la même espèce sur plusieurs parcelles, via `distinct(hhid, cropcode)`). La proportion pondérée est obtenue par : $\text{pct} = \sum_i w_i \cdot \mathbb{1}[\text{hhid}_i \text{ cultive } c] / \sum_i w_i$. Les cultures sont classées en six types agronomiques selon le codebook GHS, avec traduction en français.

Pour **Q26**, l'indice de diversification est le nombre de codes cultures distincts par ménage. La comparaison Urbain/Rural est réalisée par le **test de Wilcoxon-Mann-Whitney** (non paramétrique, adapté à la distribution discrète bornée de cet indice), complété par la **taille d'effet r de Rosenthal** : $r = |Z| / \sqrt{n}$, interprétée comme négligeable ($r < 0{,}10$), petite ($0{,}10$–$0{,}30$), moyenne ($0{,}30$–$0{,}50$) ou grande ($r > 0{,}50$).

### Adoption des intrants (Q27)

Le fichier `secta11c2_harvestw4` collecte l'utilisation réelle (oui/non) de six intrants au niveau **parcelle** : engrais inorganique (NPK, Urée), engrais organique, pesticide, herbicide. L'agrégation au **niveau ménage** repose sur la règle `any()` : un ménage est classé "utilisateur" si au moins une de ses parcelles a reçu l'intrant. Les taux pondérés sont estimés via `survey_mean()` du package `srvyr`, avec intervalles de confiance à 95%. L'association entre milieu (Urbain/Rural) et adoption de l'engrais inorganique est testée par le **test du chi-deux** de Pearson.

### Tests et valeurs aberrantes (Q28, Q29)

Les valeurs aberrantes de rendement sont supprimées par la règle **IQR × 3**, appliquée séparément par culture (maïs, millet). Cette règle, plus conservative que IQR × 1,5, préserve la variabilité naturelle des rendements agricoles smallholder. La significativité des différences inter-États est testée par le **test de Kruskal-Wallis** (non paramétrique, H0 : distributions identiques entre États). Pour Q29, le **test de Wilcoxon-Mann-Whitney** compare les rendements avec et sans engrais, complété par r de Rosenthal.

\newpage

---

# Présentation des résultats

---

## Cultures pratiquées (Q25)

```{r fig_top15, fig.cap="Top 15 des cultures pratiquées par les ménages agricoles — GHS Wave 4, 2018. Pondération wt_wave4.", fig.height=5.8}
ggplot(top15, aes(x = pct, y = crop_name, fill = crop_type)) +
  geom_col(width = 0.70, colour = "white", linewidth = 0.22) +
  geom_text(aes(label = paste0(round(pct, 1), "%")),
            hjust = -0.12, size = 2.9, fontface = "bold", colour = "#2C3E50") +
  scale_fill_manual(values = palette_type, name = "Type de culture") +
  scale_x_continuous(expand = expansion(mult = c(0, 0.24)),
                     labels = function(x) paste0(x, "%")) +
  labs(
    title    = "Figure 1 : Top 15 des cultures pratiquées — Wave 4 (2018)",
    subtitle = paste0("% des ménages agricoles pratiquant chaque culture | N pondéré = ",
                      format(round(N_pond_total), big.mark = "\u2009")),
    x = "% des ménages agricoles", y = NULL,
    caption  = "Source : GHS-W4, secta3i_harvestw4 | Pondération : wt_wave4 | Traitement : Groupe 7"
  ) +
  theme_tp5 +
  theme(panel.grid.major.y = element_blank(),
        legend.position    = "right",
        legend.direction   = "vertical")
```

```{r tab_top15}
tab_top15_affich <- top15 %>% as.data.frame() %>%
  arrange(desc(pct)) %>%
  transmute(
    Culture    = as.character(crop_name),
    Type       = as.character(crop_type),
    `% ménages` = round(pct, 1)
  )

ft_styled(tab_top15_affich,
          caption_txt = "Tableau 3 : Top 15 des cultures pratiquées — GHS Wave 4, 2018 (% pondérés).") %>%
  width(j = 1, width = 2) %>%
  width(j = 2, width = 1.8) %>%
  width(j = 3, width = 1.3) %>%
  bg(i = which(tab_top15_affich$Type == "Céréale"),
     bg = "#D6EAF8", part = "body") %>%
  bg(i = which(tab_top15_affich$Type == "Tubercule"),
     bg = "#FDEBD0", part = "body") %>%
  bg(i = which(tab_top15_affich$Type == "Légumineuse"),
     bg = "#D5F5E3", part = "body") %>%
  bg(i = which(tab_top15_affich$Type == "Culture de rente"),
     bg = "#E8DAEF", part = "body")
```

La culture la plus répandue est le **`r top1_name`**, pratiqué par **`r top1_pct`%** des ménages agricoles nigérians. Les **céréales** (`r nb_cereales` dans le top 15 : maïs, sorgho, millet, riz, acha) dominent le paysage cultural, soulignant leur rôle central dans la sécurité alimentaire nationale. Les tubercules (manioc, ignames) constituent la seconde famille dominante, reflétant les spécificités agro-écologiques du Sud du Nigeria. Les légumineuses (niébé, arachide, melon/egusi) et les cultures de rente (palmier à huile, plantain) complètent ce tableau diversifié.

## Diversification culturale (Q26)

```{r calcul_div, include=FALSE}
design_div <- df_diversif_w4 %>%
  filter(!is.na(wt_wave4), !is.na(milieu)) %>%
  as_survey_design(ids = hhid, weights = wt_wave4, nest = TRUE)

stats_div_pond <- design_div %>%
  group_by(milieu) %>%
  summarise(
    moy  = survey_mean(n_cultures, vartype = "ci"),
    med  = survey_quantile(n_cultures, quantiles = 0.5, vartype = NULL),
    .groups = "drop"
  ) %>% as.data.frame()
```

```{r fig_diversif, fig.cap="Distribution et comparaison de la diversification culturale par milieu — GHS Wave 4, 2018. Losange orange = moyenne pondérée.", fig.width=8.2, fig.height=4.5}
df_hist_data <- df_diversif_w4 %>%
  mutate(wt = ifelse(is.na(wt_wave4), 0, wt_wave4)) %>%
  group_by(n_cultures) %>%
  summarise(freq_pond = sum(wt), .groups = "drop") %>%
  mutate(pct_lab = freq_pond / sum(freq_pond) * 100)

p_hist <- ggplot(df_hist_data, aes(x = n_cultures, y = freq_pond)) +
  geom_col(fill = "#1A5276", colour = "white", alpha = 0.85) +
  geom_text(aes(label = paste0(round(pct_lab, 1), "%")),
            vjust = -0.45, size = 2.8, fontface = "bold", colour = "#2C3E50") +
  scale_x_continuous(breaks = df_hist_data$n_cultures) +
  scale_y_continuous(labels = comma,
                     expand = expansion(mult = c(0, 0.16))) +
  labs(title    = "Figure 2 : Distribution du nombre de cultures par ménage",
       subtitle = "Effectifs pondérés — Wave 4 (2018)",
       x = "Nombre de cultures", y = "Effectifs pondérés",
       caption = "Source : GHS-W4, secta3i | Pondération : wt_wave4") +
  theme_tp5

p_violin <- ggplot(
  df_diversif_w4 %>% filter(!is.na(milieu)),
  aes(x = milieu, y = n_cultures, fill = milieu)
) +
  geom_violin(aes(weight = wt_wave4), alpha = 0.60, trim = FALSE, width = 0.90) +
  geom_boxplot(aes(weight = wt_wave4), width = 0.15, fill = "white",
               outlier.size = 0.7, outlier.alpha = 0.35) +
  mean_point +
  annotate("label", x = 1.5,
           y = max(df_diversif_w4$n_cultures, na.rm = TRUE) - 0.3,
           label = paste0("Wilcoxon p = ", p_div, "\nr = ", r_div),
           size = 2.9, colour = "grey20", fontface = "italic",
           fill = "white", label.size = 0.28, alpha = 0.92) +
  scale_fill_manual(values = palette_milieu, guide = "none") +
  scale_y_continuous(breaks = 1:max(df_diversif_w4$n_cultures, na.rm = TRUE)) +
  labs(title    = "Figure 3 : Diversification : Urbain vs Rural",
       subtitle = paste0("Losange orange = moyenne | Urbain : ",
                         moy_urb, " | Rural : ", moy_rur),
       x = NULL, y = "Nombre de cultures",
       caption = "Source : GHS-W4 | Pondération : wt_wave4") +
  theme_tp5 +
  theme(panel.grid.major.x = element_blank())

p_hist + p_violin
```

```{r tab_diversif}
df_div_affich <- stats_div_pond %>%
  transmute(
    Milieu          = milieu,
    `Moyenne pond.` = round(moy, 2),
    `IC inf. 95%`   = round(moy_low, 2),
    `IC sup. 95%`   = round(moy_upp, 2),
    `Médiane pond.` = round(med_q50, 1)
  )

ft_styled(df_div_affich,
          caption_txt = "Tableau 4 : Diversification culturale pondérée par milieu — GHS Wave 4, 2018") %>%
  width(j = 1, width = 1.5) %>%
  width(j = 2:5, width = 1.2)
```

Les ménages ruraux cultivent en moyenne **`r moy_rur` cultures** contre **`r moy_urb`** en milieu urbain. Le test de Wilcoxon-Mann-Whitney confirme une différence **hautement significative** (p = `r p_div`, r = `r r_div`), avec une taille d'effet qualifiée de `r ifelse(r_div < 0.1, "négligeable", ifelse(r_div < 0.3, "petite", ifelse(r_div < 0.5, "moyenne", "grande")))`. Cette pluriculture rurale reflète les stratégies de diversification et de résilience alimentaire des exploitations familiales nigérianes, qui répartissent les risques climatiques et économiques sur plusieurs productions.

## Adoption des intrants agricoles (Q27)

```{r fig_intrants, fig.cap="Taux d'adoption pondérés des intrants agricoles par type — GHS Wave 4, 2018. Barres d'erreur : IC 95%.", fig.height=4.2}
df_taux_plot <- tab_taux %>% as.data.frame() %>%
  mutate(intrant = factor(as.character(intrant),
                          levels = rev(c("Engrais inorganique", "dont NPK", "dont Urée",
                                         "Engrais organique", "Pesticide", "Herbicide"))))

ggplot(df_taux_plot,
       aes(x = pct, y = intrant, fill = intrant, xmin = ic_inf, xmax = ic_sup)) +
  geom_col(width = 0.62, alpha = 0.88) +
  geom_errorbarh(height = 0.27, colour = "grey30", linewidth = 0.62) +
  geom_text(aes(x = ic_sup, label = paste0(round(pct, 1), "%")),
            hjust = -0.20, size = 3.0, fontface = "bold", colour = "#2C3E50") +
  scale_fill_manual(values = palette_intrant, guide = "none") +
  scale_x_continuous(expand = expansion(mult = c(0, 0.28)),
                     labels = function(x) paste0(x, "%")) +
  labs(
    title    = "Figure 4 : Taux d'adoption des intrants agricoles — Wave 4 (2018)",
    subtitle = "% des ménages agricoles utilisant chaque intrant | Barres d'erreur : IC 95%",
    x = "% des ménages", y = NULL,
    caption  = "Source : GHS-W4, secta11c2_harvestw4 | Pondération : wt_wave4 | Traitement : Groupe 7"
  ) +
  theme_tp5 +
  theme(panel.grid.major.y = element_blank())
```

```{r tab_intrants}
df_int_aff <- tab_taux %>% as.data.frame() %>%
  transmute(
    Intrant          = as.character(intrant),
    `Taux pond. (%)` = round(pct, 1),
    `IC inf. 95%`    = round(ic_inf, 1),
    `IC sup. 95%`    = round(ic_sup, 1)
  ) %>%
  arrange(desc(`Taux pond. (%)`))

ft_styled(df_int_aff,
          caption_txt = "Tableau 5 : Taux d'adoption pondérés des intrants agricoles — GHS Wave 4, 2018.") %>%
  width(j = 1, width = 1.8) %>%
  width(j = 2:4, width = 1.3)
```

```{r fig_engrais_zone, fig.cap="Taux d'adoption de l'engrais inorganique par zone géopolitique et milieu — GHS Wave 4, 2018. Barres d'erreur : IC 95%.", fig.height=4.5}
tab_eng_zone <- df_intrants_menage %>%
  filter(!is.na(zone_label), !is.na(milieu), !is.na(wt_wave4)) %>%
  group_by(zone_label, milieu) %>%
  summarise(
    n_total = n(),
    taux    = sum(engrais_inorg, na.rm = TRUE) / n_total,
    ic_inf  = pmax(0, taux - 1.96 * sqrt(taux * (1 - taux) / n_total)),
    ic_sup  = pmin(1, taux + 1.96 * sqrt(taux * (1 - taux) / n_total)),
    .groups = "drop"
  )

ggplot(tab_eng_zone,
       aes(x = zone_label, y = taux * 100, fill = milieu,
           ymin = ic_inf * 100, ymax = ic_sup * 100)) +
  geom_col(position = position_dodge(0.78), width = 0.70, alpha = 0.88) +
  geom_errorbar(position = position_dodge(0.78), width = 0.22,
                colour = "grey30", linewidth = 0.62) +
  geom_text(aes(y = ic_sup * 100, label = paste0(round(taux * 100, 1), "%")),
            position = position_dodge(0.78), vjust = -0.45,
            size = 2.6, fontface = "bold", colour = "#2C3E50") +
  scale_fill_manual(values = palette_milieu, name = "Milieu") +
  scale_y_continuous(labels = function(x) paste0(x, "%"),
                     expand = expansion(mult = c(0, 0.22))) +
  scale_x_discrete(labels = function(x) str_wrap(x, width = 10)) +
  labs(
    title    = "Figure 5 : Adoption de l'engrais inorganique par zone géopolitique et milieu",
    subtitle = paste0("Wave 4 (2018) | Chi-deux milieu \u00d7 adoption : X\u00b2 = ",
                      round(chi_eng$statistic, 2), ", p < 0,001 | Barres d'erreur : IC 95%"),
    x = NULL, y = "Taux d'adoption (%)",
    caption  = "Source : GHS-W4, secta11c2_harvestw4 | Pondération : wt_wave4 | Traitement : Groupe 7"
  ) +
  theme_tp5 +
  theme(axis.text.x = element_text(size = 8.5, lineheight = 1.15))
```

**`r taux_ei`%** des ménages agricoles nigérians ont utilisé de l'engrais inorganique en 2018, tandis que l'herbicide est l'intrant le plus fréquemment employé (**`r taux_herb`%**), reflétant l'intensification de la gestion des adventices dans les systèmes céréaliers. Des disparités géographiques marquées apparaissent : le Nord-Ouest et le Nord-Est affichent les taux d'adoption d'engrais les plus élevés, portés par les politiques de subvention des intrants et la prépondérance des systèmes céréaliers extensifs. Le test du chi-deux confirme une **association significative** entre le milieu de résidence et l'adoption d'engrais inorganique (X² = `r round(chi_eng$statistic, 2)`, p < 0,001).

## Rendements du maïs et du millet par État (Q28)

```{r nettoyage_rend, include=FALSE}
df_rend_clean <- df_crop_intrants %>%
  filter(!is.na(rendement_kgha), !is.na(state_name)) %>%
  group_by(crop_label) %>%
  mutate(
    Q1_r    = quantile(rendement_kgha, 0.25, na.rm = TRUE),
    Q3_r    = quantile(rendement_kgha, 0.75, na.rm = TRUE),
    IQR_r   = Q3_r - Q1_r,
    outlier = rendement_kgha < (Q1_r - 3 * IQR_r) |
              rendement_kgha > (Q3_r + 3 * IQR_r)
  ) %>%
  filter(!outlier) %>%
  ungroup()

etats_ok <- df_rend_clean %>%
  filter(crop_label == "Maïs") %>%
  count(state_name) %>%
  filter(n >= 5) %>%
  pull(state_name)

df_rend_fig <- df_rend_clean %>%
  filter(crop_label %in% c("Maïs", "Mil"), state_name %in% etats_ok) %>%
  mutate(state_name = fct_reorder(state_name, rendement_kgha, .fun = median))
```

```{r tab_stats_rend}
df_sr <- stats_rend %>%
  rename(
    Culture        = crop_label,
    N              = n,
    `Moy. (kg/ha)` = moy,
    `Méd. (kg/ha)` = med,
    `Éc. type`     = et,
    Q1             = q1,
    Q3             = q3
  )

ft_styled(df_sr,
          caption_txt = paste0("Tableau 6 : Statistiques de rendement (kg/ha) maïs et millet — ",
                               "GHS Wave 4. Outliers IQR\u00d73 supprimés.")) %>%
  bg(i = which(df_sr$Culture == "Maïs"), bg = "#D6EAF8", part = "body") %>%
  bg(i = which(df_sr$Culture == "Mil"),  bg = "#FDEBD0", part = "body") %>%
  width(j = 1, width = 1) %>%
  width(j = 2:7, width = 0.8)
```

```{r fig_rend_etat, fig.cap="Rendements du maïs et du millet par État (kg/ha) — GHS Wave 4, 2018. Losange orange = moyenne. Outliers IQR×3 supprimés.", fig.height=11, fig.width=7.2}
ggplot(df_rend_fig,
       aes(x = state_name, y = rendement_kgha, fill = crop_label)) +
  geom_boxplot(alpha = 0.72, outlier.size = 0.5, outlier.alpha = 0.25,
               width = 0.55, position = position_dodge(0.75)) +
  stat_summary(aes(group = crop_label),
               fun = mean, geom = "point", shape = 23, size = 1.8,
               fill = "#F39C12", colour = "#2C3E50", stroke = 0.4,
               position = position_dodge(0.75)) +
  scale_fill_manual(values = c("Maïs" = "#1A5276", "Mil" = "#E67E22"),
                    name = "Culture") +
  scale_y_continuous(labels = comma,
                     expand = expansion(mult = c(0.02, 0.06))) +
  coord_flip() +
  labs(
    title    = "Figure 6 : Rendements du maïs et du millet par État — Wave 4 (2018)",
    subtitle = paste0("kg/ha | Outliers IQR\u00d73 supprimés | Losange orange = moyenne\n",
                      "Kruskal-Wallis ma\u00efs : H = ", round(kw_mais$statistic, 1),
                      ", p < 0,001 | Superficies : secta1_harvestw4 (GPS)"),
    x = NULL, y = "Rendement (kg/ha)",
    caption  = "Source : GHS-W4, secta3i + secta1_harvestw4 | Traitement : Groupe 7"
  ) +
  theme_tp5 +
  theme(axis.text.y     = element_text(size = 7.5),
        legend.position = "bottom")
```

Les différences de rendements entre États sont **hautement significatives** (Kruskal-Wallis : H = `r round(kw_mais$statistic, 1)`, p < 0,001). Certains États du Centre-Nord et du Nord-Ouest affichent des rendements médians supérieurs, bénéficiant d'un meilleur accès aux intrants et de pluviométries favorables. Les États sahéliens du Nord-Est présentent des rendements plus faibles, contraints par la variabilité climatique et les aléas de la saison des pluies.

## Rendements selon l'utilisation d'engrais inorganique (Q29)

```{r nettoyage_eng, include=FALSE}
df_eng_clean <- df_crop_intrants %>%
  filter(!is.na(rendement_kgha), !is.na(engrais_inorg)) %>%
  group_by(crop_label) %>%
  mutate(
    Q1_r    = quantile(rendement_kgha, 0.25, na.rm = TRUE),
    Q3_r    = quantile(rendement_kgha, 0.75, na.rm = TRUE),
    IQR_r   = Q3_r - Q1_r,
    outlier = rendement_kgha < (Q1_r - 3 * IQR_r) |
              rendement_kgha > (Q3_r + 3 * IQR_r)
  ) %>%
  filter(!outlier) %>%
  ungroup() %>%
  mutate(engrais_label = ifelse(engrais_inorg,
                                "Avec engrais inorg.", "Sans engrais inorg."))

df_annot <- data.frame(
  crop_label    = c("Maïs", "Mil"),
  engrais_label = c("Avec engrais inorg.", "Avec engrais inorg."),
  label_text    = c(
    paste0("p = ", p_mais,   "  |  r = ", r_mais),
    paste0("p = ", p_millet, "  |  r = ", r_millet)
  ),
  y_pos = c(
    quantile(df_eng_clean$rendement_kgha[df_eng_clean$crop_label == "Maïs"],
             0.93, na.rm = TRUE),
    quantile(df_eng_clean$rendement_kgha[df_eng_clean$crop_label == "Mil"],
             0.93, na.rm = TRUE)
  )
)
```

```{r fig_rend_engrais, fig.cap="Rendements (kg/ha) selon l'utilisation d'engrais inorganique — GHS Wave 4, 2018. Losange rouge = médiane, orange = moyenne.", fig.height=4.8}
ggplot(df_eng_clean,
       aes(x = engrais_label, y = rendement_kgha, fill = engrais_label)) +
  geom_violin(alpha = 0.55, trim = FALSE, width = 0.90) +
  geom_boxplot(width = 0.16, fill = "white",
               outlier.size = 0.55, outlier.alpha = 0.22,
               position = position_dodge(width = 0)) +
  stat_summary(fun = median, geom = "point", shape = 23, size = 2.8,
               fill = "#E74C3C", colour = "#2C3E50", stroke = 0.45,
               position = position_dodge(width = 0)) +
  stat_summary(fun = mean, geom = "point", shape = 23, size = 2.8,
               fill = "#F39C12", colour = "#2C3E50", stroke = 0.45,
               position = position_dodge(width = 0)) +
  geom_label(data = df_annot,
             aes(x = 1.5, y = y_pos, label = label_text),
             inherit.aes = FALSE,
             size = 2.7, colour = "grey20", fontface = "italic",
             fill = "white", label.size = 0.22, alpha = 0.92) +
  facet_wrap(~crop_label, scales = "free_y") +
  scale_fill_manual(values = palette_engrais, guide = "none") +
  scale_y_continuous(labels = comma) +
  labs(
    title    = "Figure 7 : Rendements selon l'utilisation d'engrais inorganique — Wave 4 (2018)",
    subtitle = "kg/ha | Outliers IQR\u00d73 supprimés | Losange rouge = médiane, orange = moyenne",
    x = NULL, y = "Rendement (kg/ha)",
    caption  = "Source : GHS-W4, secta3i + secta11c2 + secta1_harvestw4 | Traitement : Groupe 7"
  ) +
  theme_tp5 +
  theme(strip.text = element_text(face = "bold", size = 10.5))
```

```{r tab_rend_engrais}
df_ea <- stats_eng %>%
  rename(
    Culture        = crop_label,
    `Groupe`       = engrais_label,
    N              = n,
    `Méd. (kg/ha)` = med,
    `Moy. (kg/ha)` = moy,
    Q1             = q1,
    Q3             = q3
  )

ft_styled(df_ea,
          caption_txt = "Tableau 7 : Rendements (kg/ha) par groupe d'engrais — GHS Wave 4.") %>%
  bg(i = which(df_ea$Groupe == "Avec engrais inorg."),
     bg = "#D6EAF8", part = "body") %>%
  width(j = 1, width = 0.8) %>%
  width(j = 2, width = 1.5) %>%
  width(j = 3:7, width = 0.6)
```

```{r tab_tests_wilcox}
df_tests_aff <- data.frame(
  Culture          = c("Maïs", "Mil"),
  `Stat. W`        = c(round(res_q29$wilcox_mais$statistic,   0),
                       round(res_q29$wilcox_millet$statistic, 0)),
  `p-valeur`       = c(p_mais, p_millet),
  `r de Rosenthal` = c(r_mais, r_millet),
  `Taille d'effet` = c(
    ifelse(r_mais   < 0.1, "Négligeable",
           ifelse(r_mais   < 0.3, "Petite",
                  ifelse(r_mais   < 0.5, "Moyenne", "Grande"))),
    ifelse(r_millet < 0.1, "Négligeable",
           ifelse(r_millet < 0.3, "Petite",
                  ifelse(r_millet < 0.5, "Moyenne", "Grande")))
  ),
  check.names = FALSE
)

ft_styled(df_tests_aff,
          caption_txt = "Tableau 8 : Tests de Wilcoxon-Mann-Whitney — rendements avec vs sans engrais inorganique.") %>%
  width(j = 1, width = 0.8) %>%
  width(j = 2, width = 0.6) %>%
  width(j = 3, width = 1.0) %>%
  width(j = 4, width = 1.5) %>%
  width(j = 5, width = 1.5)
```

Les parcelles de maïs utilisant l'engrais inorganique affichent un rendement médian de **`r med_mais_oui` kg/ha** contre **`r med_mais_non` kg/ha** sans engrais, soit un ratio de **`r round(med_mais_oui / med_mais_non, 1)`×**. La différence est statistiquement significative (p = `r p_mais`) avec une taille d'effet r = `r r_mais` qualifiée de `r ifelse(r_mais < 0.1, "négligeable", ifelse(r_mais < 0.3, "petite", ifelse(r_mais < 0.5, "moyenne", "grande")))`. Un résultat similaire est observé pour le millet (p = `r p_millet`, r = `r r_millet`). Ces résultats soulignent le rôle positif des intrants chimiques dans l'amélioration de la productivité agricole, tout en suggérant que des facteurs complémentaires — qualité des sols, variétés utilisées, gestion de l'eau — conditionnent également les performances.

\newpage

---

# Conclusion

---

Quatre enseignements principaux ressortent de cette analyse de la production agricole nigériane en Wave 4.

**Une agriculture dominée par les céréales et les tubercules.** Le maïs (`r top1_pct`% des ménages), le sorgho et le manioc concentrent l'essentiel des exploitations, reflétant la double vocation vivrière et commerciale de l'agriculture nigériane selon les zones agro-écologiques.

**Une diversification plus marquée en milieu rural.** Les ménages ruraux cultivent en moyenne `r moy_rur` cultures contre `r moy_urb` en milieu urbain (p = `r p_div`), confirmant les stratégies de résilience des exploitations familiales par la pluriculture.

**Des intrants encore peu adoptés, avec de fortes disparités géographiques.** Seuls `r taux_ei`% des ménages ont utilisé de l'engrais inorganique. Le Nord du Nigeria affiche les taux les plus élevés, portés par les politiques de subvention et les systèmes céréaliers extensifs. Ces faibles taux d'adoption nationaux constituent un levier d'amélioration des rendements à fort potentiel.

**Un effet positif et significatif de l'engrais sur les rendements.** Les parcelles sous engrais inorganique produisent en médiane `r round(med_mais_oui / med_mais_non, 1)`× plus de maïs (p = `r p_mais`, r = `r r_mais`). La taille d'effet `r ifelse(r_mais < 0.1, "négligeable", ifelse(r_mais < 0.3, "petite", ifelse(r_mais < 0.5, "moyenne", "grande")))` invite néanmoins à considérer l'ensemble du paquet technologique (semences améliorées, eau, conseil agronomique) pour maximiser les gains de productivité.

\newpage

---

# Références bibliographiques {-}

---

- World Bank / NBS Nigeria (2019). *Nigeria General Household Survey Panel 2018-2019, Wave 4*. LSMS-ISA. Washington DC : The World Bank.
- Adjognon, S. G., Liverpool-Tasie, L. S. O. & Reardon, T. A. (2017). Agricultural input credit in Sub-Saharan Africa. *World Development*, 94, 386–400.
- Lumley, T. (2010). *Complex Surveys: A Guide to Analysis Using R*. Hoboken : Wiley.
- Kruskal, W. H. & Wallis, W. A. (1952). Use of ranks in one-criterion variance analysis. *Journal of the American Statistical Association*, 47(260), 583–621.
- Wilcoxon, F. (1945). Individual comparisons by ranking methods. *Biometrics Bulletin*, 1(6), 80–83.
- Cohen, J. (1988). *Statistical Power Analysis for the Behavioral Sciences* (2e éd.). Hillsdale : Lawrence Erlbaum.

---

*Rapport produit avec R Markdown (knitr/officer) — ENSAE Pierre Ndiaye, 2025-2026.*
