---
title: "Analyse des inégalités éducatives au Nigeria"
author: "Licence en Économie"
date: "`r format(Sys.Date(), '%d %B %Y')`"
output:
  pdf_document:
    toc: true
    number_sections: true
    latex_engine: xelatex
  word_document:
    toc: true
    toc_depth: '3'
  html_document:
    toc: true
    toc_float: true
    toc_depth: 3
    number_sections: true
    theme: flatly
    highlight: tango
subtitle: Nigeria General Household Survey – Panel Wave 4
---

```{r setup, include=FALSE}
knitr::opts_chunk$set(
  echo       = FALSE,   # ne pas afficher le code dans le rapport
  message    = FALSE,
  warning    = FALSE,
  fig.align  = "center",
  fig.width  = 8,
  fig.height = 5,
  dpi        = 300
)

```

```{r packages}
library(haven)
library(dplyr)
library(ggplot2)
library(scales)
library(dunn.test)
library(knitr)
library(kableExtra)
library(readr)

```

```{r chargement-donnees}
setwd("C:/Users/ASUS/Desktop/school/Semestre 2/Traitement-sous-R/TP2/Analyse2")
source("R/fonctions.R")
sect1_harvestw4 <- read_dta("data/raw/NGA-GHSP-W4/sect1_harvestw4.dta")
sect2_harvestw4 <- read_dta("data/raw/NGA-GHSP-W4/sect2_harvestw4.dta")

join <- sect1_harvestw4 %>%
  full_join(sect2_harvestw4, by = c("hhid", "indiv"))
```

---

# Introduction

L'éducation constitue l'un des piliers fondamentaux du développement économique. Dans la théorie du capital humain, initiée par Becker (1964) et Schultz (1961), l'investissement en éducation améliore la productivité individuelle, stimule la croissance économique et réduit les inégalités de revenus. Pour un pays comme le Nigeria — première économie d'Afrique subsaharienne et nation la plus peuplée du continent — la question de l'accès à l'éducation revêt une importance stratégique majeure.

Malgré des progrès notables depuis l'indépendance en 1960, le Nigeria continue de faire face à des inégalités éducatives profondes, structurées par le genre, l'âge, le milieu de résidence et la localisation géographique. Ce rapport propose une analyse quantitative de ces inégalités à partir des données du **Nigeria General Household Survey (GHS) – Panel Wave 4**.

---

# Contexte éducatif du Nigeria

## Structure du système éducatif

Le système éducatif nigérian est organisé selon le schéma **6-3-3-4** : six ans d'enseignement primaire, trois ans de collège (*Junior Secondary School*), trois ans de lycée (*Senior Secondary School*), et quatre ans d'enseignement supérieur. L'enseignement primaire est officiellement obligatoire depuis l'Universal Basic Education Act de 2004, qui étend cette obligation aux neuf premières années de scolarité.

## Engagements internationaux

Le Nigeria s'est engagé dans le cadre de l'**ODD 4** visant à assurer l'accès de tous à une éducation de qualité. Les analyses qui suivent permettent d'évaluer, à partir de données récentes, la distance qui sépare encore le pays de cet objectif.

---

# Données et méthodologie

## Source des données

Les données proviennent du **Nigeria General Household Survey (GHS) – Panel Wave 4**, collecté par le National Bureau of Statistics (NBS) en partenariat avec la Banque mondiale. Deux sections sont mobilisées : sect1_harvestw4 et sect2_harvestw4, portant respectivement sur la démographie et le niveau d'instruction.


## Construction de la base analytique

Les deux sections sont fusionnées par un **full join** sur les identifiants `hhid` et `indiv`, afin de conserver l'intégralité des observations.

## Variable d'intérêt : niveau d'éducation

La variable `s2aq10` est recodée en cinq catégories ordonnées :Aucun, Primaire, Junior Secondary, Senior Secondary, Tertiaire.
Note : D'après l'OCDE, le niveau d'éducation est spécifique au diploe obtenu. Par conséquent, nous l'avons défini sur la base de la variable s2aq10. Il est donc possible qu'il y ait des individus qui sont scolarisé mais n'ayant aucun diplome; des enfants par exemple, ces individus seront considéré comme ayant aucun niveau d'instructions.

## Méthodes statistiques

Les méthodes suivantes sont mobilisées, avec un seuil de significativité **α = 0,05** :

- **Statistiques descriptives** : 
fréquences et proportions, tableaux de contingence.
- **Test du chi-deux de Pearson** : 
indépendance entre deux variables catégorielles.
- **V de Cramer** : 
intensité de l'association entre deux variables catégorielles (0 = aucune, 1 = parfaite).
- **Test de Kruskal-Wallis** : 
Le test de Kruskal-Wallis (d'après William Kruskal et Wilson Allen Wallis), aussi appelé ANOVA unidirectionnelle sur rangs (ou ANOVA à un facteur contrôlé sur rangs) est une méthode non paramétrique utilisée pour tester si des échantillons trouvent leur origine dans la même distribution. Ce test s'intéresse aux médianes de k populations (k⩾3) (ou treatment dans la littérature en anglais) et propose comme hypothèse nulle que les k échantillons sont confondus et proviennent d'un même échantillon (combiné) d'une population.
- **Test post-hoc de Dunn** (correction de Bonferroni) : comparaisons par paires après Kruskal-Wallis significatif.
- **Intervalles de confiance à 95%** : approximation normale pour les proportions.

---

# Distribution du niveau d'éducation

## Tableau des fréquences

```{r tableau-freq, results='asis'}
setwd("C:/Users/ASUS/Desktop/school/Semestre 2/Traitement-sous-R/TP2/Analyse2")
freq_educ <- read_csv("output/tables/freq_educ.csv")
kable(freq_educ)
```

## Visualisation

```{r barplot-educ, fig.cap="Figure 1 — Répartition de la population par niveau d'éducation"}
ggplot(freq_educ, aes(x = proportion,
                      y = reorder(niveau_educ, proportion),
                      fill = niveau_educ)) +
  geom_bar(stat = "identity", width = 0.6) +
  geom_text(aes(label = paste0(round(proportion, 1), "%")),
            hjust = -0.2, size = 3.5) +
  scale_fill_brewer(palette = "Set2") +
  labs(title = "Répartition par niveau d'éducation",
       x = "Proportion (%)", y = "Niveau d'éducation") +
  theme_minimal() +
  theme(legend.position = "none",
        plot.title = element_text(face = "bold", hjust = 0.5)) +
  xlim(0, max(freq_educ$proportion) * 1.15)
```

## Interprétation

La distribution du niveau d'éducation reflète les caractéristiques structurelles du système éducatif nigérian. La part d'individus sans instruction formelle illustre les déficits historiques d'accès à l'éducation, particulièrement pour les générations plus âgées. La pyramide éducative — avec un poids décroissant à mesure que l'on progresse vers les niveaux supérieurs — est cohérente avec les phénomènes d'abandon scolaire et de sélection qui caractérisent les systèmes éducatifs des pays à revenu intermédiaire.

---

# Inégalités éducatives selon le sexe
## Tableau de contingence

```{r tableau-contingence, results='asis'}
setwd("C:/Users/ASUS/Desktop/school/Semestre 2/Traitement-sous-R/TP2/Analyse2")

tab <- read.csv("output/tables/tab.csv")
head(tab)
```

## Visualisation

```{r barplot-sexe, fig.cap="Figure 2 — Distribution du niveau d'éducation par sexe (adultes 18+)"}
setwd("C:/Users/ASUS/Desktop/school/Semestre 2/Traitement-sous-R/TP2/Analyse2")

adultes_clean <- read.csv("output/tables/adultes_clean.csv")
freq_sexe_educ <- adultes_clean %>%
  count(s1q2, niveau_educ) %>%
  group_by(s1q2) %>%
  mutate(proportion = n / sum(n) * 100,
         niveau_educ = factor(niveau_educ,
                              levels = c("Aucun", "Primaire", "Junior Secondary",
                                         "Senior Secondary", "Tertiaire")))

ggplot(freq_sexe_educ, aes(x = s1q2, y = proportion, fill = niveau_educ)) +
  geom_bar(stat = "identity", position = "fill", width = 0.6) +
  geom_text(aes(label = paste0(round(proportion, 1), "%")),
            position = position_fill(vjust = 0.5), size = 3) +
  scale_y_continuous(labels = scales::percent) +
  scale_fill_brewer(palette = "Set2") +
  labs(title = "Niveau d'éducation par sexe (adultes 18+)",
       x = "Sexe", y = "Proportion (%)", fill = "Niveau d'éducation") +
  theme_minimal() +
  theme(plot.title = element_text(face = "bold", hjust = 0.5))
```

## Test du chi-deux et V de Cramér

```{r chi2-sexe}
setwd("C:/Users/ASUS/Desktop/school/Semestre 2/Traitement-sous-R/TP2/Analyse2")

tab <- read.csv("output/tables/tab.csv")
chi2 <- chisq.test(tab)
print(chi2)
n       <- sum(tab)
k       <- min(nrow(tab), ncol(tab)) - 1
v_cramer <- sqrt(chi2$statistic / (n * k))
print(v_cramer)
```

```{r resultats-chi2, results='asis'}
res_chi2 <- data.frame(
  Statistique = c("Chi-deux (χ²)", "Degrés de liberté", "p-valeur", "V de Cramér"),
  Valeur      = c(round(chi2$statistic, 3),
                  chi2$parameter,
                  format.pval(chi2$p.value, digits = 3),
                  round(v_cramer, 3))
)

kable(res_chi2,
      caption = "Résultats du test du chi-deux et V de Cramér (sexe × niveau d'éducation)") %>%
  kable_styling(bootstrap_options = c("striped", "hover"),
                full_width = FALSE)
```

## Interprétation

```{r interpretation-cramer, results='asis'}
intensite <- case_when(
  v_cramer < 0.10              ~ "négligeable",
  v_cramer >= 0.10 & v_cramer < 0.20 ~ "faible",
  v_cramer >= 0.20 & v_cramer < 0.40 ~ "modérée",
  v_cramer >= 0.40             ~ "forte"
)

cat(paste0(
  "Le test du chi-deux est ",
  ifelse(chi2$p.value < 0.05, "**significatif**", "non significatif"),
  " (χ² = ", round(chi2$statistic, 2),
  ", p = ", format.pval(chi2$p.value, digits = 3), "). ",
  "Le V de Cramér (", round(v_cramer, 3), ") indique une association **", intensite,
  "** entre le sexe et le niveau d'éducation."
))
```

Les inégalités de genre dans l'éducation au Nigeria s'expliquent par une combinaison de facteurs : normes socioculturelles favorisant la priorité aux garçons, mariage et maternité précoces pour les filles, et contraintes économiques conduisant à des arbitrages défavorables aux filles dans les zones rurales et du Nord.

---

# Inégalités éducatives selon l'âge

## Construction des groupes d'âge
Dans cette partie spécifiquement, nous avons fait supprimé les valeurs manquantes car elles sont incompatibles avec les tests qui vont suivre.
```{r groupes-age}
adultes_clean <- adultes_clean %>%
  mutate(
    groupe_age = case_when(
      s1q4 >= 18 & s1q4 <= 30 ~ "18-30",
      s1q4 >= 31 & s1q4 <= 45 ~ "31-45",
      s1q4 >= 46 & s1q4 <= 60 ~ "46-60",
      s1q4 >  60              ~ "60+",
      TRUE ~ NA_character_
    ),
    groupe_age = factor(groupe_age, levels = c("18-30", "31-45", "46-60", "60+")),
    niveau_educ_num = as.numeric(factor(niveau_educ,
                                        levels = c("Aucun", "Primaire",
                                                   "Junior Secondary",
                                                   "Senior Secondary", "Tertiaire"),
                                        ordered = TRUE))
  ) %>%
  filter(!is.na(groupe_age), !is.na(niveau_educ))
```

## Visualisation

```{r boxplot-age, fig.cap="Figure 3 — Distribution du niveau d'éducation par groupe d'âge (adultes 18+)"}
ggplot(adultes_clean, aes(x = groupe_age, y = niveau_educ_num, fill = groupe_age)) +
  geom_boxplot(width = 0.5, outlier.colour = "red", outlier.size = 1.5) +
  scale_y_continuous(
    breaks = 1:5,
    labels = c("Aucun", "Primaire", "Junior Secondary", "Senior Secondary", "Tertiaire")
  ) +
  scale_fill_brewer(palette = "Pastel1") +
  labs(title = "Distribution du niveau d'éducation par groupe d'âge",
       x = "Groupe d'âge", y = "Niveau d'éducation") +
  theme_minimal() +
  theme(legend.position = "none",
        plot.title = element_text(face = "bold", hjust = 0.5))
```
Les seules valeurs abérantes à considérer sont dans le groupe des "18-30".
## Test de Kruskal-Wallis

```{r kruskal}
kw <- kruskal.test(niveau_educ_num ~ groupe_age, data = adultes_clean)
head(kw)
```

Le test de Kruskal-Wallis est hautement significatif : **X² = `r round(kw$statistic, 2)`**, df = `r kw$parameter`, **p `r format.pval(kw$p.value, digits = 3)`**. Il existe des différences statistiquement significatives de niveau d'éducation entre au moins deux groupes d'âge.

## Test post-hoc de Dunn (correction de Bonferroni)

```{r dunn, results='hide'}
dunn_res <- dunn.test(adultes_clean$niveau_educ_num,
                      adultes_clean$groupe_age,
                      method = "bonferroni",
                      kw = TRUE, label = TRUE)
```

```{r tableau-dunn, results='asis'}
tab_dunn <- data.frame(
  Comparaison  = dunn_res$comparisons,
  Z            = round(dunn_res$Z, 3),
  p_ajustee    = format.pval(dunn_res$P.adjusted, digits = 3),
  Significatif = ifelse(dunn_res$P.adjusted < 0.05, "Oui *", "Non")
)

kable(tab_dunn,
      col.names = c("Comparaison", "Statistique Z", "p-valeur ajustée", "Significatif"),
      caption   = "Test post-hoc de Dunn avec correction de Bonferroni") %>%
  kable_styling(bootstrap_options = c("striped", "hover", "condensed"),
                full_width = FALSE)
```

## Interprétation

Toutes les paires de groupes d'âge diffèrent significativement. La statistique Z croît avec l'écart entre les groupes : la différence la plus prononcée oppose les **18-30 ans** aux **60 ans et plus**, confirmant un fort **effet de génération**. Ce gradient reflète l'expansion du système éducatif nigérian depuis les années 1970. Du point de vue économique, ce résultat est cohérent avec la théorie du capital humain : les investissements publics en éducation ont produit des effets mesurables sur le niveau d'instruction des cohortes les plus récentes.

---

# Scolarisation des 6–17 ans selon le milieu de résidence

```{r prep-scolar}
scolar <- join %>%
  filter(s1q4 >= 6 & s1q4 <= 17, !is.na(sector.x), !is.na(s2aq13a)) %>%
  mutate(
    milieu    = factor(sector.x, levels = c(1, 2), labels = c("Urbain", "Rural")),
    scolarise = factor(s2aq13a,  labels = c("Scolarisé", "Non scolarisé"))
  )

tab_scol  <- table(scolar$milieu, scolar$scolarise)
chi2_scol <- chisq.test(tab_scol)
```

## Tableau de contingence

```{r tableau-scol, results='asis'}
prop_scol <- round(prop.table(tab_scol, margin = 1) * 100, 1)

kable(prop_scol,
      caption = "Taux de scolarisation (%) par milieu de résidence (6-17 ans)") %>%
  kable_styling(bootstrap_options = c("striped", "hover", "condensed"),
                full_width = FALSE)
```
Une majorité de la population entre 6 et 17 ans sont scolarisé dans les milieux urbains comme ruraux. Cependant, la proportion de jeunes non scolarisé est plus forte dans le milieu rural.
**Test du chi-deux :** χ² = `r round(chi2_scol$statistic, 2)`, df = `r chi2_scol$parameter`, p = `r format.pval(chi2_scol$p.value, digits = 3)`.

## Visualisation

```{r barplot-scolar, fig.cap="Figure 4 — Taux de scolarisation (6-17 ans) par milieu de résidence avec IC à 95%"}
freq_scol <- scolar %>%
  group_by(milieu, scolarise) %>%
  summarise(n = n(), .groups = "drop") %>%
  group_by(milieu) %>%
  mutate(
    total   = sum(n),
    prop    = n / total,
    se      = sqrt(prop * (1 - prop) / total),
    ic_low  = pmax(0, prop - 1.96 * se),
    ic_high = pmin(1, prop + 1.96 * se)
  ) %>%
  filter(scolarise == "Scolarisé")

ggplot(freq_scol, aes(x = milieu, y = prop, fill = milieu)) +
  geom_bar(stat = "identity", width = 0.5) +
  geom_errorbar(aes(ymin = ic_low, ymax = ic_high), width = 0.15, linewidth = 0.8) +
  geom_text(aes(label = paste0(round(prop * 100, 1), "%")), vjust = -0.8, size = 4) +
  scale_y_continuous(labels = scales::percent, limits = c(0, 1.05)) +
  scale_fill_brewer(palette = "Set1") +
  labs(title    = "Taux de scolarisation (6-17 ans) par milieu",
       subtitle = paste0("Chi² = ", round(chi2_scol$statistic, 2),
                         ", p = ", format.pval(chi2_scol$p.value, digits = 3)),
       x = "Milieu", y = "Taux de scolarisation") +
  theme_minimal() +
  theme(legend.position = "none",
        plot.title = element_text(face = "bold", hjust = 0.5))
```

## Interprétation

L'écart de scolarisation entre milieu urbain et rural s'explique par des mécanismes agissant à la fois sur l'offre et la demande d'éducation. Du côté de l'offre, les zones rurales sont moins bien dotées en infrastructures scolaires. Du côté de la demande, le coût d'opportunité de la scolarisation est plus élevé en milieu rural, où les enfants participent davantage aux activités agricoles familiales, et les revenus des ménages sont en moyenne plus faibles.

---

# Disparités géographiques entre États

## Visualisation

```{r heatmap, fig.cap="Figure 5 — Part d'adultes sans instruction par État nigérian (quintiles)", fig.height=9}
setwd("C:/Users/ASUS/Desktop/school/Semestre 2/Traitement-sous-R/TP2/Analyse2")

heatmap_data <- read.csv("output/tables/heatmap_data.csv")

ggplot(heatmap_data, aes(x = 1,
                         y = reorder(state.x, prop_aucun),
                         fill = quintile)) +
  geom_tile(color = "white", linewidth = 0.5) +
  geom_text(aes(label = paste0(round(prop_aucun, 1), "%")), size = 3) +
  scale_fill_brewer(palette = "RdYlGn", direction = -1) +
  labs(title = "Part d'adultes sans instruction par État",
       y = "État", x = NULL, fill = "Quintile") +
  theme_minimal() +
  theme(axis.text.x  = element_blank(),
        axis.ticks.x = element_blank(),
        plot.title   = element_text(face = "bold", hjust = 0.5))
```

## Interprétation

Les disparités géographiques en matière d'éducation reflètent de profondes inégalités régionales de développement économique. La fracture Nord-Sud constitue la ligne de clivage principale : les États du Nord-Ouest et du Nord-Est — régions moins intégrées aux circuits économiques formels et affectées par l'insécurité — tendent à concentrer les déficits éducatifs les plus importants. À l'inverse, les États du Sud-Ouest (Lagos, Ogun, Oyo) et du Sud-Est bénéficient d'une tradition plus ancienne de scolarisation. Ces disparités contribuent à la persistance des inégalités régionales de productivité et justifient des politiques ciblées de rattrapage éducatif.

---

# Limites méthodologiques

**Causalité vs. corrélation.** Les associations mises en évidence sont de nature descriptive. L'identification de mécanismes causaux nécessiterait des méthodes économétriques adaptées (variables instrumentales, discontinuités de régression).

**Qualité vs. quantité.** Le niveau d'éducation atteint ne renseigne pas sur la qualité des apprentissages, qui peut varier fortement selon l'établissement, la région et la période de scolarisation.

---

# Conclusion

Cette analyse des données du Nigeria GHS Wave 4 met en lumière quatre résultats structurants sur les inégalités éducatives au Nigeria.

Premièrement, la **distribution globale** révèle un déficit significatif d'instruction formelle dans la population, avec une part non négligeable d'individus n'ayant jamais fréquenté l'école.

Deuxièmement, les **inégalités de genre** sont statistiquement significatives et économiquement substantielles, reflétant des normes socioculturelles et des contraintes économiques qui ont historiquement limité l'accès des femmes à l'éducation.

Troisièmement, le **gradient générationnel** constitue le résultat le plus marquant : le test de Kruskal-Wallis (χ² = `r round(kw$statistic, 2)` ; p < 0,001) et les comparaisons post-hoc de Dunn confirment que chaque génération est significativement plus instruite que la précédente, témoignant de l'impact réel des politiques d'éducation universelle depuis les années 1970.

Quatrièmement, les **fractures spatiales** — entre milieu rural et urbain, et entre États du Nord et du Sud — confirment la persistance d'inégalités géographiques profondes qui se superposent aux inégalités de genre et de génération.

Ces résultats plaident en faveur de politiques éducatives différenciées, ciblant en priorité les femmes des zones rurales et les États du Nord, et articulant des interventions sur l'offre (infrastructures, enseignants) et la demande (transferts monétaires conditionnels, sensibilisation).

---

*Packages R utilisés : `haven`, `dplyr`, `ggplot2`, `scales`, `dunn.test`, `knitr`, `kableExtra`.*
