---
title: "Analyse 3 - Acces aux services de sante et chocs sanitaires des menages"
author:
  - "RIRADJIM NGARMOUNDOU Tresor"
  - "GUEBEDIANG A NKEN Kadidja"
date: "`r format(Sys.Date(), '%d %B %Y')`"
output:
  word_document:
    toc: true
    toc_depth: 3
    number_sections: true
    reference_docx: "reference.docx"
lang: fr-FR
---

```{r setup, include=FALSE}
knitr::opts_chunk$set(
  echo      = FALSE,
  warning   = FALSE,
  message   = FALSE,
  fig.align = "center",
  fig.width  = 7,
  fig.height = 4.5,
  dpi        = 300
)

library(knitr)
library(dplyr)
library(readr)
library(ggplot2)
library(scales)
library(tidyr)
library(stringr)

safe_read_csv <- function(path) {
  if (file.exists(path)) readr::read_csv(path, show_col_types = FALSE) else NULL
}
safe_read_rds <- function(path) {
  if (file.exists(path)) readRDS(path) else NULL
}
pval_fr <- function(p) {
  if (is.na(p)) return("non disponible")
  if (p < 0.001) return("< 0,001")
  sub("\\.", ",", format(round(p, 3), nsmall = 3))
}

# Chemins : le .Rmd est compile depuis report/, ".." remonte a la racine
project_dir <- normalizePath(file.path(getwd(), ".."), mustWork = FALSE)
out_dir     <- file.path(project_dir, "output")
tab_dir     <- file.path(out_dir, "tables")
fig_dir     <- file.path(out_dir, "figures")
logo_ansd   <- file.path(project_dir, "logo_structure.png")
logo_ensae  <- file.path(project_dir, "logo_ecole.jpeg")

tab_effectifs    <- safe_read_csv(file.path(tab_dir, "table_effectifs_par_analyse.csv"))
tab_missing      <- safe_read_csv(file.path(tab_dir, "table_missing_summary.csv"))
tab_morbidite    <- safe_read_csv(file.path(tab_dir, "table_morbidite_sexe_age.csv"))
tab_maladies     <- safe_read_csv(file.path(tab_dir, "table_top10_maladies.csv"))
tab_prestataires <- safe_read_csv(file.path(tab_dir, "table_prestataires.csv"))
tab_deciles      <- safe_read_csv(file.path(tab_dir, "table_deciles_depenses_sante.csv"))
tab_medianes     <- safe_read_csv(file.path(tab_dir, "table_medianes_depenses_milieu.csv"))
tab_outliers     <- safe_read_csv(file.path(tab_dir, "table_outliers_depenses_sante.csv"))
tab_contingence  <- safe_read_csv(file.path(tab_dir, "table_contingence_consultation_quintile.csv"))
tab_prop_consult <- safe_read_csv(file.path(tab_dir, "table_proportions_consultation_quintile.csv"))
tab_test_consult <- safe_read_csv(file.path(tab_dir, "table_tests_consultation_quintile.csv"))
tab_wilcox       <- safe_read_csv(file.path(tab_dir, "table_wilcoxon_urbain_rural.csv"))

fig_morbidite     <- file.path(fig_dir, "fig_morbidite_sexe_age.png")
fig_maladies      <- file.path(fig_dir, "fig_top10_maladies.png")
fig_prestataires  <- file.path(fig_dir, "fig_prestataires.png")
fig_hist_dep      <- file.path(fig_dir, "fig_hist_depenses_log.png")
fig_box_dep_prest <- file.path(fig_dir, "fig_boxplot_depenses_prestataire.png")
fig_bar100        <- file.path(fig_dir, "fig_barplot100_consultation_quintile.png")
fig_violin_quint  <- file.path(fig_dir, "fig_violin_depenses_quintile.png")
fig_violin_milieu <- file.path(fig_dir, "fig_violin_depenses_urbain_rural.png")

p_consult <- if (!is.null(tab_test_consult) && "p_value" %in% names(tab_test_consult))
              tab_test_consult$p_value[1] else NA
p_wilcox  <- if (!is.null(tab_wilcox) && "p_value" %in% names(tab_wilcox))
              tab_wilcox$p_value[1] else NA
```

---

```{r logo-ansd, fig.align="center", out.width="45%", fig.cap=""}
if (file.exists(logo_ansd)) knitr::include_graphics(logo_ansd)
```

**ANSD --- Agence Nationale de la Statistique et de la Demographie**

```{r logo-ensae, fig.align="center", out.width="45%", fig.cap=""}
if (file.exists(logo_ensae)) knitr::include_graphics(logo_ensae)
```

**ENSAE --- Ecole Nationale de la Statistique et de l'Analyse Economique**

---

&nbsp;

**Rapport d'analyse statistique ponderee**

| | |
|:---|:---|
| **Theme :** | Acces aux services de sante et chocs sanitaires des menages |
| **Donnees :** | Nigeria GHS Panel (W4) |
| **Auteurs :** | RIRADJIM NGARMOUNDOU Tresor ; GUEBEDIANG A NKEN Kadidja |
| **Annee academique :** | 2025--2026 |

\newpage

# Resume

Ce rapport presente une analyse ponderee de l'acces aux services de sante et des depenses
de sante des menages nigerians a partir de la vague 4 du Nigeria GHS Panel.
L'objectif est de decrire la morbidite declaree, les types de maladies les plus frequents,
les prestataires consultes, la distribution des depenses de sante et les inegalites eventuelles
selon le milieu de residence ou le niveau de vie.

La base analytique a ete construite a partir des fichiers individuels, sante et consommation.
Les ponderations d'enquete ont ete integrees a partir de la variable `wt_wave4` du fichier de
consommation agregee. Les resultats sont presentes en logique ponderee, ce qui permet une
lecture plus representative de la population etudiee.

\newpage

# Introduction

L'acces aux services de sante constitue une dimension centrale du bien-etre des menages.
Dans les enquetes menages, son etude necessite une attention particuliere a la structure de
l'echantillon et aux ponderations associees. Une analyse non ponderee risquerait de produire
des resultats biaises ou peu representatifs.

Dans ce travail, nous analysons les episodes de maladie declares, les prestataires de soins
mobilises, les depenses de sante ainsi que certaines disparites selon le milieu de residence
et le niveau de consommation. L'approche retenue vise a produire des resultats descriptifs
solides et statistiquement coherents.

# Source des donnees et construction de la base

Les donnees proviennent du depot GitHub utilise dans le projet. Les archives ont ete
telechargees, decompressees puis explorees automatiquement pour identifier les fichiers
utiles de la vague 4.

Trois fichiers ont ete mobilises :

- le fichier individuel ;
- le fichier sante ;
- le fichier de consommation agregee du menage.

La ponderation retenue dans l'analyse est le poids menage `wt_wave4`, extrait de
`totcons_final.dta`. Apres jointure, ce poids est affecte a chaque individu du menage.

## Formulation mathematique des jointures

Soient :

- $I$ : la table des individus ;
- $S$ : la table sante ;
- $C$ : la table consommation du menage.

La base analytique finale est definie par :

$$A = \left( S \overset{(hhid,\,indiv)}{\bowtie_L} I \right) \overset{hhid}{\bowtie_L} C$$

ou la jointure entre sante et individus se fait par $(hhid, indiv)$, puis la jointure
avec la consommation par $hhid$.

Pour chaque individu $i$ du menage $h$, le poids utilise dans l'analyse est :

$$w_{hi} = w_h \quad \text{avec} \quad w_h = wt\_wave4_h$$

# Methodologie

Les analyses ont ete conduites dans une logique ponderee. Cette approche permet d'estimer
des proportions, effectifs et statistiques descriptives plus representatifs de la population etudiee.

Les resultats comprennent :

- la morbidite selon le sexe et l'age ;
- les 10 maladies les plus frequentes ;
- les prestataires consultes ;
- la distribution des depenses de sante ;
- le lien entre consultation et quintile de consommation ;
- la comparaison des depenses selon le milieu urbain ou rural.

Lorsque cela est possible, les tests utilises sont coherents avec la logique des enquetes complexes.

# Description de la base analytique

```{r tab-effectifs}
if (!is.null(tab_effectifs)) {
  kable(tab_effectifs, caption = "Effectifs par analyse", align = "l")
} else { cat("Le tableau des effectifs n'est pas disponible.") }
```

```{r tab-missing}
if (!is.null(tab_missing)) {
  kable(tab_missing, caption = "Resume des valeurs manquantes", align = "l")
} else { cat("Le tableau des valeurs manquantes n'est pas disponible.") }
```

# Resultats

## Morbidite selon le sexe et le groupe d'age

La morbidite correspond ici a la part des individus ayant declare une maladie ou une blessure.
Le tableau suivant presente cette proportion selon le sexe et le groupe d'age.

```{r tab-morbidite}
if (!is.null(tab_morbidite)) {
  kable(tab_morbidite, caption = "Morbidite selon le sexe et le groupe d'age", align = "l")
} else { cat("Le tableau de morbidite n'est pas disponible.") }
```

```{r fig-morbidite, fig.cap="Morbidite selon le sexe et le groupe d'age"}
if (file.exists(fig_morbidite)) knitr::include_graphics(fig_morbidite) else
  cat("La figure de morbidite n'est pas disponible.")
```

## Top 10 des maladies declarees

Cette section presente les maladies les plus frequemment declarees dans l'echantillon pondere.

```{r tab-maladies}
if (!is.null(tab_maladies)) {
  kable(tab_maladies, caption = "Top 10 des maladies declarees", align = "l")
} else { cat("Le tableau des maladies n'est pas disponible.") }
```

```{r fig-maladies, fig.cap="Top 10 des maladies declarees"}
if (file.exists(fig_maladies)) knitr::include_graphics(fig_maladies) else
  cat("La figure des maladies n'est pas disponible.")
```

## Prestataires consultes

Les prestataires consultes permettent de decrire les formes principales de recours aux soins.

```{r tab-prestataires}
if (!is.null(tab_prestataires)) {
  kable(tab_prestataires, caption = "Prestataires consultes", align = "l")
} else { cat("Le tableau des prestataires n'est pas disponible.") }
```

```{r fig-prestataires, fig.cap="Distribution des prestataires consultes"}
if (file.exists(fig_prestataires)) knitr::include_graphics(fig_prestataires) else
  cat("La figure des prestataires n'est pas disponible.")
```

## Distribution des depenses de sante

Les depenses de sante sont generalement tres dispersees.
Une visualisation logarithmique permet d'en ameliorer la lecture.

```{r tab-deciles}
if (!is.null(tab_deciles)) {
  kable(tab_deciles, caption = "Deciles des depenses de sante", align = "l")
} else { cat("Le tableau des deciles n'est pas disponible.") }
```

```{r fig-hist-dep, fig.cap="Distribution des depenses de sante (echelle logarithmique)"}
if (file.exists(fig_hist_dep)) knitr::include_graphics(fig_hist_dep) else
  cat("L'histogramme des depenses n'est pas disponible.")
```

```{r tab-outliers}
if (!is.null(tab_outliers)) {
  kable(head(tab_outliers, 20),
        caption = "Extrait des valeurs aberrantes des depenses (20 premieres observations)",
        align = "l")
}
```

## Depenses de sante par prestataire

Le boxplot suivant permet de visualiser la dispersion des depenses selon le type de prestataire consulte.

```{r fig-box-dep-prest, fig.cap="Depenses de sante selon le prestataire consulte"}
if (file.exists(fig_box_dep_prest)) knitr::include_graphics(fig_box_dep_prest) else
  cat("La figure des depenses par prestataire n'est pas disponible.")
```

## Consultation et quintile de consommation

L'objectif ici est d'examiner si le recours aux soins varie selon le niveau de consommation du menage.

```{r tab-contingence}
if (!is.null(tab_contingence)) {
  kable(tab_contingence,
        caption = "Table de contingence : consultation x quintile de consommation",
        align = "l")
} else { cat("La table de contingence n'est pas disponible.") }
```

```{r tab-prop-consult}
if (!is.null(tab_prop_consult)) {
  kable(tab_prop_consult,
        caption = "Proportions de consultation par quintile de consommation",
        align = "l")
}
```

```{r fig-bar100, fig.cap="Proportions de consultation selon le quintile de consommation"}
if (file.exists(fig_bar100)) knitr::include_graphics(fig_bar100) else
  cat("La figure consultation x quintile n'est pas disponible.")
```

```{r interp-consult, results="asis"}
if (!is.na(p_consult)) {
  cat("Le test d'association entre consultation et quintile donne une p-valeur de",
      pval_fr(p_consult), ".",
      ifelse(p_consult < 0.05,
        "On rejette l'hypothese d'independance au seuil de 5 % : association significative.",
        "On ne rejette pas l'hypothese d'independance au seuil de 5 % : pas d'association significative."))
}
```

## Depenses de sante selon le quintile de consommation

Le graphique suivant compare la distribution des depenses de sante selon les quintiles de consommation.

```{r fig-violin-quint, fig.cap="Distribution des depenses de sante selon le quintile de consommation"}
if (file.exists(fig_violin_quint)) knitr::include_graphics(fig_violin_quint) else
  cat("La figure des depenses par quintile n'est pas disponible.")
```

## Depenses de sante selon le milieu de residence

Cette section compare les depenses de sante entre menages urbains et ruraux.

```{r tab-medianes}
if (!is.null(tab_medianes)) {
  kable(tab_medianes,
        caption = "Medianes des depenses de sante selon le milieu de residence",
        align = "l")
} else { cat("Le tableau des medianes par milieu n'est pas disponible.") }
```

```{r fig-violin-milieu, fig.cap="Distribution des depenses de sante selon le milieu de residence"}
if (file.exists(fig_violin_milieu)) knitr::include_graphics(fig_violin_milieu) else
  cat("La figure des depenses urbain/rural n'est pas disponible.")
```

```{r interp-wilcox, results="asis"}
if (!is.na(p_wilcox)) {
  cat("Le test de comparaison des depenses urbain/rural donne une p-valeur de",
      pval_fr(p_wilcox), ".",
      ifelse(p_wilcox < 0.05,
        "La difference observee est statistiquement significative au seuil de 5 %.",
        "La difference observee n'est pas statistiquement significative au seuil de 5 %."))
}
```

# Discussion

Les resultats obtenus mettent en evidence la diversite des situations sanitaires et des
comportements de recours aux soins. L'analyse des maladies declarees permet d'identifier
les affections dominantes, tandis que la distribution des prestataires renseigne sur les
formes de prise en charge privilegiees.

L'etude des depenses montre egalement une forte heterogeneite, avec presence de valeurs
extremes et de fortes differences de dispersion selon les groupes. L'introduction des
ponderations renforce la validite descriptive des resultats, en les replacant dans une
logique de representativite.

L'association eventuelle entre recours aux soins et niveau de vie doit etre interpretee
avec prudence mais constitue un axe important pour comprendre les inegalites d'acces
aux services de sante.

# Limites

Ce travail presente plusieurs limites. D'abord, les variables de sante peuvent etre
affectees par des biais de memoire ou de declaration. Ensuite, le poids utilise est un
poids menage projete au niveau individuel apres jointure. Enfin, la qualite du rapport
depend de la bonne generation prealable des tableaux et figures produits par les scripts d'analyse.

# Conclusion

Ce rapport met en evidence l'interet d'une approche ponderee pour l'etude de l'acces aux
services de sante et des depenses de sante. La prise en compte du poids `wt_wave4` permet
de produire des resultats plus coherents avec la structure reelle de la population couverte
par l'enquete.

Sur le plan analytique, le travail decrit la morbidite, les maladies les plus frequentes,
les prestataires consultes et les ecarts de depenses observes selon differentes dimensions
socio-economiques. Sur le plan methodologique, il montre l'importance d'integrer les
ponderations et d'utiliser des sorties bien structurees pour construire un rapport final reproductible.

\newpage

# Annexes {-}

## Tests statistiques {-}

```{r annex-test-consult}
if (!is.null(tab_test_consult)) {
  kable(tab_test_consult,
        caption = "Resultats des tests statistiques : consultation x quintile",
        align = "l")
}
```

```{r annex-wilcox}
if (!is.null(tab_wilcox)) {
  kable(tab_wilcox,
        caption = "Resultat du test de Wilcoxon : depenses de sante urbain/rural",
        align = "l")
}
```

## Controle de presence des fichiers utilises {-}

```{r controle-fichiers}
fichiers <- data.frame(
  Fichier = c(
    "output/tables/table_effectifs_par_analyse.csv",
    "output/tables/table_missing_summary.csv",
    "output/tables/table_morbidite_sexe_age.csv",
    "output/tables/table_top10_maladies.csv",
    "output/tables/table_prestataires.csv",
    "output/tables/table_deciles_depenses_sante.csv",
    "output/tables/table_medianes_depenses_milieu.csv",
    "output/tables/table_outliers_depenses_sante.csv",
    "output/tables/table_contingence_consultation_quintile.csv",
    "output/tables/table_proportions_consultation_quintile.csv",
    "output/tables/table_tests_consultation_quintile.csv",
    "output/tables/table_wilcoxon_urbain_rural.csv",
    "output/figures/fig_morbidite_sexe_age.png",
    "output/figures/fig_top10_maladies.png",
    "output/figures/fig_prestataires.png",
    "output/figures/fig_hist_depenses_log.png",
    "output/figures/fig_boxplot_depenses_prestataire.png",
    "output/figures/fig_barplot100_consultation_quintile.png",
    "output/figures/fig_violin_depenses_quintile.png",
    "output/figures/fig_violin_depenses_urbain_rural.png"
  ),
  Presence = c(
    file.exists(file.path(tab_dir, "table_effectifs_par_analyse.csv")),
    file.exists(file.path(tab_dir, "table_missing_summary.csv")),
    file.exists(file.path(tab_dir, "table_morbidite_sexe_age.csv")),
    file.exists(file.path(tab_dir, "table_top10_maladies.csv")),
    file.exists(file.path(tab_dir, "table_prestataires.csv")),
    file.exists(file.path(tab_dir, "table_deciles_depenses_sante.csv")),
    file.exists(file.path(tab_dir, "table_medianes_depenses_milieu.csv")),
    file.exists(file.path(tab_dir, "table_outliers_depenses_sante.csv")),
    file.exists(file.path(tab_dir, "table_contingence_consultation_quintile.csv")),
    file.exists(file.path(tab_dir, "table_proportions_consultation_quintile.csv")),
    file.exists(file.path(tab_dir, "table_tests_consultation_quintile.csv")),
    file.exists(file.path(tab_dir, "table_wilcoxon_urbain_rural.csv")),
    file.exists(fig_morbidite),
    file.exists(fig_maladies),
    file.exists(fig_prestataires),
    file.exists(fig_hist_dep),
    file.exists(fig_box_dep_prest),
    file.exists(fig_bar100),
    file.exists(fig_violin_quint),
    file.exists(fig_violin_milieu)
  )
)
kable(fichiers,
      caption = "Verification des fichiers utilises dans le rapport",
      align   = c("l", "c"))
```

## Informations de session {-}

```{r session-info}
sessionInfo()
```
