---
title: ""
output:
  pdf_document:
    toc: true
    toc_depth: 2
    number_sections: true
    fig_caption: true
    latex_engine: pdflatex
    keep_tex: false
    highlight: tango
fontsize: 11pt
geometry: "left=2cm,right=2cm,top=2cm,bottom=2cm"
header-includes:
  - \usepackage[utf8]{inputenc}
  - \usepackage[T1]{fontenc}
  - \usepackage{lmodern}
  - \usepackage{float}
  - \usepackage{booktabs}
  - \usepackage{longtable}
  - \usepackage{array}
  - \usepackage{xcolor}
  - \usepackage{fancyhdr}
  - \usepackage{grffile}
  - \usepackage{graphicx}
  - \usepackage{caption}
  - \usepackage{titlesec}
  - \usepackage{pdfpages}
  - \definecolor{ensaeblue}{HTML}{2166AC}
  - \definecolor{ensaegrey}{HTML}{4A4A4A}
  - \titleformat{\section}{\large\bfseries\color{ensaeblue}}{\thesection}{0.8em}{}
  - \titleformat{\subsection}{\normalsize\bfseries\color{ensaeblue!80}}{\thesubsection}{0.8em}{}
  - \titlespacing*{\section}{0pt}{10pt}{4pt}
  - \titlespacing*{\subsection}{0pt}{8pt}{3pt}
  - \pagestyle{fancy}
  - \fancyhf{}
  - \fancyhead[L]{\small\textcolor{ensaegrey}{TP3 --- Acc\`es aux soins et d\'epenses de sant\'e}}
  - \fancyhead[R]{\small\textcolor{ensaegrey}{ENSAE Pierre Ndiaye --- ISE1-CL}}
  - \fancyfoot[C]{\thepage}
  - \fancyfoot[R]{\small\textcolor{ensaegrey}{AGNANGMA SANAM \& THIOUB}}
  - \renewcommand{\headrulewidth}{0.4pt}
  - \renewcommand{\footrulewidth}{0.2pt}
  - \captionsetup{font=small, labelfont=bf, labelsep=period, skip=4pt}
  - \setlength{\parindent}{0pt}
  - \setlength{\parskip}{5pt}
  - \setlength{\floatsep}{6pt}
  - \setlength{\textfloatsep}{6pt}
  - \setlength{\intextsep}{6pt}
  - \AtBeginDocument{\includepdf[pages=1]{page_de_garde.pdf}}
---

```{r setup, include=FALSE}
fig_dir <- "C:/tp3fig"
dir.create(fig_dir, showWarnings = FALSE, recursive = TRUE)
knitr::opts_chunk$set(
  echo = FALSE, message = FALSE, warning = FALSE,
  fig.align = "center", fig.width = 6.5, fig.height = 3.8,
  fig.pos = "H", out.width = "92%", dpi = 200, comment = "",
  fig.path = paste0(fig_dir, "/fig-")
)
library(haven); library(dplyr); library(ggplot2); library(tidyr)
library(naniar); library(gtsummary); library(rstatix)
library(patchwork); library(scales); library(moments); library(forcats)
library(knitr); library(kableExtra)
options(scipen = 999)
theme_tp3 <- theme_minimal(base_size = 10) +
  theme(plot.title = element_text(face="bold", size=11, hjust=0.5, color="#2166AC"),
        plot.subtitle = element_text(size=8, hjust=0.5, color="grey40"),
        axis.title = element_text(size=9), legend.position = "bottom")
theme_set(theme_tp3)

categoriser_maladie <- function(code) {
  case_when(
    code %in% c(1,2,3,4,5,6,7,8,9,19,20,21,22,23) ~ "Infectieuse",
    code %in% c(13,18,24) ~ "Chronique", code == 11 ~ "Traumatique",
    code %in% c(10,14,15,16,17,25,26,27) ~ "Symptomatique",
    code == 12 ~ "Autre", TRUE ~ NA_character_)}
labelliser_maladie <- function(code) {
  case_when(code==1~"Paludisme",code==2~"Tuberculose",code==3~"Fi\u00e8vre jaune",
    code==4~"Typho\u00efde",code==5~"Chol\u00e9ra",code==6~"Diarrh\u00e9e",
    code==7~"M\u00e9ningite",code==8~"Varicelle",code==9~"Pneumonie",
    code==10~"Rhume",code==11~"Blessure",code==13~"Hypertension",
    code==14~"Grippe",code==15~"Rhinite",code==16~"Toux",
    code==17~"C\u00e9phal\u00e9es",code==18~"Diab\u00e8te",code==20~"Dysenterie",
    code==24~"Ulc\u00e8re/Douleur abdo.",code==25~"Pb oculaire",
    code==26~"Pb dentaire",code==27~"Douleurs corporelles",TRUE~"Autre")}
labelliser_prestataire <- function(code) {
  case_when(code==0~"Personne",code==1~"Gu\u00e9risseur trad.",code==2~"M\u00e9decin",
    code==3~"Dentiste",code==4~"Infirmier(e)",code==5~"Asst m\u00e9dical",
    code==6~"Sage-femme",code==7~"Pharmacien",code==8~"Chimiste/PMV",
    code==9~"Accoucheuse trad.",code==10~"Spiritualiste",
    code %in% c(14,15)~"Agent sant\u00e9 comm.",TRUE~"Autre")}

sect4a  <- read_dta(file.path("..", "data", "sect4a_harvestw4.dta"))
sect1   <- read_dta(file.path("..", "data", "sect1_harvestw4.dta"))
totcons <- read_dta(file.path("..", "data", "totcons_final.dta"))

sect1_demo <- sect1 %>% select(hhid, indiv, s1q2, s1q4) %>%
  mutate(sexe=factor(s1q2,levels=c(1,2),labels=c("Homme","Femme")),
         age=as.numeric(as.character(s1q4))) %>% select(hhid,indiv,sexe,age)
sante <- sect4a %>% left_join(sect1_demo, by=c("hhid","indiv")) %>%
  mutate(zone=factor(sector,levels=c(1,2),labels=c("Urbain","Rural")),
         malade=ifelse(s4aq3==1,1,0),
         type_maladie_code=as.numeric(as.character(s4aq3b_1)),
         type_maladie=labelliser_maladie(type_maladie_code),
         cat_maladie=categoriser_maladie(type_maladie_code),
         prestataire_code=as.numeric(as.character(s4aq6a)),
         prestataire=labelliser_prestataire(prestataire_code),
         a_consulte=ifelse(s4aq1==1,"Oui","Non"),
         cout_consult=ifelse(is.na(s4aq9)|s4aq9<0,0,s4aq9),
         cout_transp=ifelse(is.na(s4aq10)|s4aq10<0,0,s4aq10),
         cout_medic=ifelse(is.na(s4aq14)|s4aq14<0,0,s4aq14),
         cout_hosp=ifelse(is.na(s4aq17)|s4aq17<0,0,s4aq17),
         depense_sante=cout_consult+cout_transp+cout_medic+cout_hosp,
         groupe_age=cut(age,breaks=c(0,5,15,30,45,60,Inf),
                        labels=c("0-4","5-14","15-29","30-44","45-59","60+"),
                        right=FALSE, include.lowest=TRUE))
quintiles_m <- totcons %>% select(hhid,totcons_adj) %>%
  mutate(quintile=cut(totcons_adj,
    breaks=quantile(totcons_adj,probs=seq(0,1,.2),na.rm=TRUE),
    labels=c("Q1 (pauvre)","Q2","Q3","Q4","Q5 (riche)"),include.lowest=TRUE))
sante <- sante %>% left_join(quintiles_m %>% select(hhid,quintile), by="hhid")
sante_dep <- sante %>% filter(depense_sante > 0)
```

\newpage

# Introduction

Ce rapport constitue le livrable du **TP3** du cours de Projet Statistique sous R et Python (ENSAE Pierre Ndiaye, ISE1-CL, 2025-2026). Il porte sur l'analyse de l'accès aux services de santé et des dépenses de santé des ménages nigérians, à partir de la **section 4a** du questionnaire Post-Harvest de la vague 4 (2018) du Nigeria General Household Survey (GHS) Panel (LSMS-ISA, Banque Mondiale).

L'objectif est de décrire les épisodes de maladie, les types de soins consultés et les coûts de santé supportés par les ménages, puis d'analyser les disparités par sexe, âge, milieu de résidence et niveau de richesse. Six tâches sont couvertes : taux de morbidité (Tâche 13), types de maladies (14), recours aux soins (15), distribution des dépenses (16), test d'indépendance recours$\times$quintile (17), et comparaison des dépenses par zone et quintile (18).

Les données mobilisées sont : `sect4a_harvestw4.dta` (santé individuelle, 26 556 individus), `sect1_harvestw4.dta` (sexe, âge) et `totcons_final.dta` (agrégats de consommation pour les quintiles de richesse).


# Taux de morbidité par sexe et groupe d'âge (Tâche 13)

```{r morb_stats}
taux_global <- round(mean(sante$malade, na.rm=TRUE)*100, 2)
morb_sexe <- sante %>% filter(!is.na(sexe)) %>% group_by(sexe) %>%
  summarise(N=n(), Malades=sum(malade,na.rm=TRUE),
            `Taux (%)`=round(mean(malade,na.rm=TRUE)*100,2), .groups="drop")
kable(morb_sexe, booktabs=TRUE,
      caption="Taux de morbidité par sexe (4 dernières semaines).") %>%
  kable_styling(latex_options="hold_position", font_size=9)
```

Le taux de morbidité global est de **`r taux_global`%** : environ un individu sur treize a déclaré avoir souffert d'une maladie ou d'une blessure dans les quatre semaines précédant l'enquête. Ce taux relativement faible peut refléter une sous-déclaration des épisodes bénins ou un biais de mémoire.

```{r morb_barplot, fig.cap="Taux de morbidité par sexe et groupe d'âge, avec IC à 95\\%.", fig.height=3.5}
sante %>% filter(!is.na(sexe), !is.na(groupe_age)) %>%
  group_by(sexe, groupe_age) %>%
  summarise(taux=mean(malade,na.rm=TRUE), se=sqrt(taux*(1-taux)/n()), .groups="drop") %>%
  ggplot(aes(x=groupe_age, y=taux*100, fill=sexe)) +
  geom_col(position=position_dodge(.8), width=.7, alpha=.85) +
  geom_errorbar(aes(ymin=(taux-1.96*se)*100, ymax=(taux+1.96*se)*100),
                position=position_dodge(.8), width=.25) +
  scale_fill_manual(values=c("Homme"="#2166AC","Femme"="#B2182B")) +
  labs(title="Taux de morbidite par sexe et groupe d'age",
       subtitle="GHS Panel Nigeria -- Vague 4 (2018)",
       x="Groupe d'age", y="Taux (%)", fill="Sexe")
```

La morbidité est la plus élevée chez les enfants de 0--4 ans et les personnes âgées de 60 ans et plus, conformément au profil épidémiologique classique des pays à faible revenu. Les femmes en âge de procréer (15--44 ans) présentent un taux légèrement supérieur à celui des hommes, probablement en raison des consultations pré/postnatales. L'écart entre sexes reste toutefois modeste.


# Types de maladies déclarées (Tâche 14)

```{r maladies_barplot, fig.cap="Les 10 affections les plus fréquentes, colorées par catégorie épidémiologique.", fig.height=4.5}
freq_mal <- sante %>% filter(!is.na(type_maladie), malade==1) %>%
  count(type_maladie, cat_maladie, sort=TRUE) %>% slice_head(n=10) %>%
  mutate(type_maladie=fct_reorder(type_maladie,n))
ggplot(freq_mal, aes(x=type_maladie, y=n, fill=cat_maladie)) +
  geom_col(alpha=.85) + geom_text(aes(label=n), hjust=-.1, size=2.8) +
  coord_flip() +
  scale_fill_manual(values=c("Infectieuse"="#E66101","Chronique"="#5E3C99",
    "Traumatique"="#1B7837","Symptomatique"="#3C78B4","Autre"="#999999"), name="Categorie") +
  scale_y_continuous(expand=expansion(mult=c(0,.15))) +
  labs(title="Les 10 affections les plus frequentes",
       subtitle="GHS Panel Nigeria -- W4 (2018)", x=NULL, y="Nombre de cas")
```

Le **paludisme** domine très nettement avec plus de 2 000 cas, confirmant son statut de première cause de morbidité au Nigeria. Les **douleurs corporelles**, la **rhinite**, la **toux** et les **céphalées** -- des affections symptomatiques courantes -- suivent. Les maladies chroniques (hypertension, ulcère) concernent principalement les adultes âgés. Les **blessures** témoignent des risques liés aux activités agricoles et artisanales.

# Recours aux soins et prestataires consultés (Tâche 15)

```{r prestataire_barplot, fig.cap="Type de prestataire consulté par les individus malades.", fig.height=4}
freq_prest <- sante %>% filter(!is.na(prestataire), prestataire!="Personne", malade==1) %>%
  count(prestataire, sort=TRUE) %>%
  mutate(pct=round(n/sum(n)*100,1), prestataire=fct_reorder(prestataire,n))
ggplot(freq_prest, aes(x=prestataire, y=n)) +
  geom_col(fill="#3C78B4", alpha=.85) +
  geom_text(aes(label=paste0(pct,"%")), hjust=-.1, size=2.8) +
  coord_flip() + scale_y_continuous(expand=expansion(mult=c(0,.15))) +
  labs(title="Prestataires de sante consultes par les malades",
       subtitle="GHS Panel Nigeria -- W4 (2018)", x=NULL, y="Nombre de consultations")
```

Le recours aux soins est dominé par les **chimistes/vendeurs de médicaments brevetés (PMV)**, première source de soins au Nigeria. Les **médecins** arrivent en deuxième position, suivis des **infirmiers** et **pharmaciens**. La médecine traditionnelle reste présente mais minoritaire. Cette hiérarchie révèle un système où l'automédication via les PMV est la norme et l'accès aux professionnels qualifiés reste limité.


# Distribution des dépenses de santé (Tâche 16)

```{r dep_stats}
stats_dep <- sante_dep %>% summarise(
  N=n(), Moyenne=round(mean(depense_sante),0), Mediane=round(median(depense_sante),0),
  Q1=round(quantile(depense_sante,.25),0), Q3=round(quantile(depense_sante,.75),0),
  Ec_type=round(sd(depense_sante),0), Max=round(max(depense_sante),0))
kable(stats_dep, booktabs=TRUE,
      col.names=c("N","Moyenne","Médiane","Q1","Q3","Éc.-type","Max"),
      caption="Dépenses de santé en Naira (individus avec dépenses > 0).") %>%
  kable_styling(latex_options=c("hold_position","scale_down"), font_size=9)
```

```{r dep_hist, fig.cap="Distribution des dépenses de santé en échelle logarithmique.", fig.height=3}
ggplot(sante_dep, aes(x=depense_sante)) +
  geom_histogram(bins=40, fill="#3C78B4", color="white", alpha=.85) +
  scale_x_log10(labels=label_comma()) +
  labs(title="Distribution des depenses de sante (echelle log)",
       subtitle="Individus avec depenses > 0 -- GHS Panel W4",
       x="Depense totale (Naira, echelle log)", y="Effectif")
```

Parmi les `r format(nrow(sante_dep), big.mark=" ")` individus ayant engagé des dépenses, la **médiane** est de `r format(stats_dep$Mediane, big.mark=" ")` Naira tandis que la **moyenne** atteint `r format(stats_dep$Moyenne, big.mark=" ")` Naira -- cinq fois plus. Cet écart traduit une distribution extrêmement asymétrique : la majorité dépense peu (automédication), mais une minorité subit des **dépenses catastrophiques** (hospitalisations). L'histogramme en échelle log confirme une distribution approximativement log-normale.


# Test d'indépendance : recours aux soins et quintile (Tâche 17)

```{r contingence}
tab_cd <- sante %>% filter(!is.na(a_consulte), !is.na(quintile))
tab_c <- table(tab_cd$a_consulte, tab_cd$quintile)
chi2 <- chisq.test(tab_c)
n_obs <- sum(tab_c); k <- min(nrow(tab_c), ncol(tab_c))
v_cr <- as.numeric(sqrt(chi2$statistic / (n_obs * (k-1))))
tab_df <- as.data.frame.matrix(tab_c)
tab_df$Total <- rowSums(tab_df)
tab_df <- rbind(tab_df, Total=colSums(tab_df))
kable(tab_df, booktabs=TRUE,
      caption=paste0("Tableau de contingence : recours aux soins x quintile. ",
                     "$\\chi^2$ = ", round(chi2$statistic,1), ", df = ", chi2$parameter,
                     ", p = ", format(chi2$p.value, digits=3),
                     ", V de Cramér = ", round(v_cr,4), ".")) %>%
  kable_styling(latex_options=c("hold_position","scale_down"), font_size=9)
```

```{r cont_barplot, fig.cap="Proportion d'individus ayant consulté selon le quintile de consommation.", fig.height=3.3}
tab_cd %>% count(quintile, a_consulte) %>% group_by(quintile) %>%
  mutate(pct=n/sum(n)) %>%
  ggplot(aes(x=quintile, y=pct, fill=a_consulte)) +
  geom_col(position="fill", alpha=.85) +
  scale_y_continuous(labels=percent) +
  scale_fill_manual(values=c("Oui"="#2166AC","Non"="#CCCCCC"), name="A consulte") +
  labs(title="Recours aux soins selon le quintile de richesse",
       subtitle=paste0("Chi2 = ", round(chi2$statistic,1),
                       " | V de Cramer = ", round(v_cr,3)),
       x="Quintile de consommation", y="Proportion") +
  theme(axis.text.x = element_text(size=8, angle=10, hjust=1))
```

Le chi-deux rejette l'indépendance ($\chi^2$ = `r round(chi2$statistic,1)`, p = `r format(chi2$p.value, digits=3)`), mais le **V de Cramér** = `r round(v_cr,4)` indique une association **très faible**. La proportion de consultations augmente légèrement avec la richesse, mais l'écart reste modeste. Les barrières financières ne sont pas le seul obstacle : l'éloignement géographique, les normes culturelles et la disponibilité de l'offre jouent aussi un rôle.


# Dépenses de santé par zone et par quintile (Tâche 18)

## Comparaison rural / urbain

```{r violin_zone, fig.cap="Violin plot des dépenses de santé par zone (échelle log), avec boxplot superposé.", fig.height=3.5}
sd_z <- sante_dep %>% filter(!is.na(zone))
tw_z <- wilcox.test(depense_sante ~ zone, data=sd_z)
ggplot(sd_z, aes(x=zone, y=depense_sante, fill=zone)) +
  geom_violin(alpha=.5, scale="width") +
  geom_boxplot(width=.15, outlier.size=.5, alpha=.8) +
  scale_y_log10(labels=label_comma()) +
  scale_fill_manual(values=c("Urbain"="#E66101","Rural"="#5E3C99")) +
  labs(title="Depenses de sante par zone de residence",
       subtitle=paste0("Wilcoxon : p = ", format(tw_z$p.value, digits=3)),
       x="Zone", y="Depense totale (Naira, echelle log)") +
  theme(legend.position="none")
```

Le test de Wilcoxon révèle une différence significative (p = `r format(tw_z$p.value, digits=3)`). Les ménages urbains dépensent davantage en médiane, ce qui s'explique par un meilleur accès aux structures formelles dont les tarifs sont plus élevés. En milieu rural, les dépenses plus faibles reflètent le recours massif aux PMV et la sous-utilisation du système formel.

## Comparaison par quintile de richesse

```{r violin_quint, fig.cap="Violin plot des dépenses de santé par quintile de consommation (échelle log).", fig.height=3.8}
sd_q <- sante_dep %>% filter(!is.na(quintile))
kw <- kruskal.test(depense_sante ~ quintile, data=sd_q)
ggplot(sd_q, aes(x=quintile, y=depense_sante, fill=quintile)) +
  geom_violin(alpha=.5, scale="width") +
  geom_boxplot(width=.12, outlier.size=.5, alpha=.8) +
  scale_y_log10(labels=label_comma()) +
  scale_fill_brewer(palette="RdYlBu", direction=-1) +
  labs(title="Depenses de sante par quintile de consommation",
       subtitle=paste0("Kruskal-Wallis : H = ", round(kw$statistic,1),
                       " | p = ", format(kw$p.value, digits=3)),
       x="Quintile", y="Depense totale (Naira, echelle log)") +
  theme(legend.position="none", axis.text.x=element_text(size=8, angle=10, hjust=1))
```

Le Kruskal-Wallis confirme une différence hautement significative (H = `r round(kw$statistic,1)`, p = `r format(kw$p.value, digits=3)`). Un **gradient net** apparaît : les Q5 engagent des dépenses médianes nettement supérieures, avec une distribution plus étalée. Les Q1 se limitent à de faibles montants (automédication), révélant les **inégalités d'accès financier** aux soins en l'absence de couverture maladie universelle.


# Analyses complémentaires

## Morbidité par zone de résidence

```{r morb_zone}
morb_zone <- sante %>% filter(!is.na(zone)) %>% group_by(zone) %>%
  summarise(N=n(), Malades=sum(malade,na.rm=TRUE),
            `Taux (%)`=round(mean(malade,na.rm=TRUE)*100,2), .groups="drop")
kable(morb_zone, booktabs=TRUE,
      caption="Taux de morbidité par zone de résidence.") %>%
  kable_styling(latex_options="hold_position", font_size=9)
```

Le taux de morbidité est comparable entre milieux, suggérant que les déterminants de la morbidité sont présents dans les deux contextes, même si leur nature diffère (paludisme en zone rurale, pollution en zone urbaine).

## Structure des dépenses par composante

```{r structure_dep}
struct <- sante_dep %>%
  summarise(Consultation=round(mean(cout_consult/depense_sante)*100,1),
            Transport=round(mean(cout_transp/depense_sante)*100,1),
            Medicaments=round(mean(cout_medic/depense_sante)*100,1),
            Hospitalisation=round(mean(cout_hosp/depense_sante)*100,1))
kable(struct, booktabs=TRUE,
      caption="Structure moyenne des dépenses de santé (\\% du total).",
      escape=FALSE) %>%
  kable_styling(latex_options="hold_position", font_size=9)
```

Les **médicaments** représentent la composante prépondérante, conformément au recours dominant via les PMV. L'hospitalisation, bien que rare, génère les dépenses les plus lourdes.

## Tableau récapitulatif par zone (gtsummary)

```{r gtsummary}
sante %>% filter(!is.na(zone)) %>%
  mutate(sexe_f=sexe, malade_f=factor(malade,labels=c("Non","Oui"))) %>%
  select(zone, age, sexe_f, malade_f, depense_sante) %>%
  tbl_summary(by=zone,
    statistic=list(all_continuous()~"{median} [{p25}-{p75}]",
                   all_categorical()~"{n} ({p}%)"),
    label=list(age~"Age", sexe_f~"Sexe", malade_f~"Morbidite (4 sem.)",
               depense_sante~"Depense sante (Naira)"),
    missing="no") %>%
  add_p() %>% add_overall() %>%
  modify_header(label~"**Variable**") %>% bold_labels()
```


# Figure de synthèse et conclusion

```{r synthese, fig.cap="Planche de synthèse du TP3.", fig.width=11, fig.height=12, out.width="100%"}
p1 <- sante %>% filter(!is.na(sexe),!is.na(groupe_age)) %>%
  group_by(sexe,groupe_age) %>%
  summarise(taux=mean(malade,na.rm=TRUE), se=sqrt(taux*(1-taux)/n()), .groups="drop") %>%
  ggplot(aes(x=groupe_age,y=taux*100,fill=sexe)) +
  geom_col(position=position_dodge(.8),width=.7,alpha=.85) +
  scale_fill_manual(values=c("Homme"="#2166AC","Femme"="#B2182B")) +
  labs(title="Morbidite par sexe/age",x=NULL,y="%") + theme_tp3 +
  theme(plot.title=element_text(size=9),legend.position="bottom")
p2 <- ggplot(freq_mal,aes(x=type_maladie,y=n,fill=cat_maladie))+
  geom_col(alpha=.85)+coord_flip()+
  scale_fill_manual(values=c("Infectieuse"="#E66101","Chronique"="#5E3C99",
    "Traumatique"="#1B7837","Symptomatique"="#3C78B4","Autre"="#999999"))+
  labs(title="Top 10 maladies",x=NULL,y="Cas")+theme_tp3+
  theme(plot.title=element_text(size=9))
p3 <- ggplot(freq_prest,aes(x=prestataire,y=n))+
  geom_col(fill="#3C78B4",alpha=.85)+coord_flip()+
  labs(title="Prestataires consultes",x=NULL,y="N")+theme_tp3+
  theme(plot.title=element_text(size=9))
p4 <- ggplot(sd_z,aes(x=zone,y=depense_sante,fill=zone))+
  geom_violin(alpha=.5,scale="width")+geom_boxplot(width=.15,alpha=.8)+
  scale_y_log10(labels=label_comma())+
  scale_fill_manual(values=c("Urbain"="#E66101","Rural"="#5E3C99"))+
  labs(title="Depenses par zone",x=NULL,y="Naira (log)")+theme_tp3+
  theme(plot.title=element_text(size=9),legend.position="none")
(p1|p4)/(p2|p3)+plot_annotation(
  title="TP3 -- Acces aux soins et depenses de sante",
  subtitle="GHS Panel -- Vague 4 (2018)",
  caption="Source : GHS Panel W4 (LSMS-ISA) | D.L. AGNANGMA SANAM & C. THIOUB | ENSAE 2025-2026",
  theme=theme(plot.title=element_text(face="bold",size=12,hjust=.5,color="#2166AC"),
              plot.subtitle=element_text(size=9,hjust=.5),
              plot.caption=element_text(size=6,hjust=1,color="grey50")))
```

## Conclusion

L'analyse de l'accès aux soins au Nigeria (GHS Panel W4, 2018) met en évidence six résultats : **(1)** un taux de morbidité de `r taux_global`%, avec une vulnérabilité accrue aux extrêmes d'âge (0--4 ans et 60+) ; **(2)** la prédominance du paludisme, suivi de symptômes non spécifiques (douleurs, rhinite, toux) ; **(3)** un recours aux soins dominé par les chimistes/PMV, révélant l'importance de l'automédication ; **(4)** des dépenses extrêmement dispersées (médiane $\approx$ 900 Naira, max 2,5 millions) avec une distribution log-normale ; **(5)** une association significative mais faible entre recours aux soins et quintile ($\chi^2$ significatif, V de Cramér < 0,05) ; **(6)** un gradient marqué des dépenses selon le quintile, les ménages pauvres étant cantonnés à l'automédication. Ces résultats soulignent la nécessité de politiques de couverture santé universelle au Nigeria.

\vspace{0.3cm}
\begin{center}
\rule{0.4\textwidth}{0.3pt}\\[0.2cm]
\small\textit{ENSAE Pierre Ndiaye --- ISE1-CL --- 2025-2026 --- Enseignant : Aboubacar HEMA}
\end{center}
