---
title: "TP2"
author: "Parfait Jemmy Prodige NGOYI, Analyste statisticien"
date: "`r Sys.Date()`"
output:
  pdf_document: default
  word_document: default
---

```{r setup, include=FALSE}
knitr::opts_chunk$set(echo = TRUE)
```
```{r eval=FALSE, message=FALSE, warning=FALSE, include=FALSE, paged.print=FALSE}
# 1. Liste complète et propre (sans doublons)
packages <- c("haven", "dplyr", "ggplot2", "apyramid", "naniar", 
              "rstatix", "PropCIs", "patchwork", "coin", "gtsummary", 
              "broom.helpers", "labelled")

invisible(lapply(packages, library, character.only = TRUE))
```
```{r eval=FALSE, message=FALSE, warning=FALSE, include=FALSE, paged.print=FALSE}
# 2. Identification des packages manquants
missing_pkgs <- packages[!(packages %in% installed.packages()[, "Package"])]

# 3. Installation avec gestion des dépendances
if (length(missing_pkgs)) {
  install.packages(missing_pkgs, dependencies = TRUE)
}

# 4. Chargement sécurisé
# On utilise invisible() pour ne pas encombrer la console
invisible(lapply(packages, library, character.only = TRUE))

# Vérification rapide du chargement de gtsummary
if ("gtsummary" %in% .packages()) {
  message("gtsummary est prêt à l'emploi !")
} else {
  warning("gtsummary n'est toujours pas chargé. Vérifiez les erreurs d'installation.")
}

```
7. Chargement de sect2b_harvestw4 et sect1_harvestw4.
```{r}
library(haven)
sect2_harvest <- read_dta("sect2_harvestw4.dta")
sect1_harvest <- read_dta("sect1_harvestw4.dta")
```
Jointure des bases de données 
```{r}
library(dplyr)
data_joint <- sect1_harvest %>%
  left_join(sect2_harvest, by = c("hhid", "indiv"))
```
Inspection les valeurs manquantes du niveau d'éducation
```{r}
sum(is.na(data_joint$s2aq9))
mean(is.na(data_joint$s2aq9))

```
Il y a 11066 valeurs manquantes dans la variable s2aq9 (niveau d'éducation complété). Soit un taux de 36,48% de valeurs manquantes sur cette variable.

8. Construction d'une variable ordonnée niveau_educ à 5 catégories (Aucun, Primaire, Junior Secondary, Senior Secondary, Tertiaire) à partir de s2bq1.

```{r}
data_joint <- data_joint %>%
  mutate(niveau_educ = case_when(
    s2aq9 %in% c(0, 1, 2, 3, 51, 52, 61)                    ~ "Aucun",
    s2aq9 %in% c(11, 12, 13, 14, 15, 16)                    ~ "Primaire",
    s2aq9 %in% c(21, 22, 23)                                 ~ "Junior Secondary",
    s2aq9 %in% c(24, 25, 26, 27, 28, 31, 33, 34, 35, 321)   ~ "Senior Secondary",
    s2aq9 %in% c(41, 43, 322, 411, 412, 421, 422, 423, 424)  ~ "Tertiaire",
    TRUE ~ NA_character_
  ),
  niveau_educ = factor(niveau_educ,
                       levels = c("Aucun", "Primaire", "Junior Secondary",
                                  "Senior Secondary", "Tertiaire"),
                       ordered = TRUE)
  )

```
Calcul des fréquences et proportions par catégorie
```{r}
freq <- table(data_joint$niveau_educ)
pourcent <- prop.table(freq) * 100

data.frame(
  Niveau = names(freq),
  Frequence = freq,
  Pourcentage = round(pourcent, 2)
)

```

Visualisation avec un barplot horizontal coloré par catégorie
```{r}
library (ggplot2)
# Préparer les données avec pourcentages
data_plot <- data_joint %>%
  filter(!is.na(niveau_educ)) %>%
  count(niveau_educ) %>%
  mutate(pourcentage = n / sum(n) * 100)

# Barplot horizontal stylisé avec étiquettes
ggplot(data_plot, aes(x = niveau_educ, y = pourcentage, fill = niveau_educ)) +
  geom_bar(stat = "identity", width = 0.7) +
  geom_text(aes(label = paste0(round(pourcentage,1), "%")),
            hjust = -0.1, size = 4) +  # étiquette à droite de la barre
  coord_flip() +
  scale_fill_brewer(palette = "Set2") +  # palette harmonieuse
  labs(
    title = "Distribution du niveau d'éducation",
    x = "Niveau d'éducation",
    y = "Pourcentage"
  ) +
  theme_minimal(base_size = 14) +
  theme(
    legend.position = "none",
    plot.title = element_text(face = "bold", size = 16, hjust = 0.5),
    axis.title.y = element_text(face = "bold"),
    axis.title.x = element_text(face = "bold")
  ) +
  scale_y_continuous(expand = expansion(mult = c(0, 0.1)))
```

La variable niveau_educ, construite à partir de s2aq9 (sect2a), ne couvre que les individus ayant définitivement quitté l'école. Les individus encore scolarisés (s2bq1, sect2b) étant exclus, les résultats sont à interpréter comme caractérisant la sous-population des sortants définitifs, et non la population générale.

Le niveau Primaire est le plus fréquent (36,7%), suivi du Senior Secondary (26,5%). Près d'un individu sur cinq (17,5%) n'a aucun niveau d'éducation formelle. Les niveaux Junior Secondary (11%) et Tertiaire (8,3%) sont nettement moins représentés, ce qui traduit une distribution asymétrique vers les niveaux bas. La médiane se situe vraisemblablement au niveau Primaire.

Le faible effectif au Tertiaire est cohérent avec la construction de la variable : les étudiants encore en cours figurent dans sect2b et sont absents ici, ce qui sous-estime mécaniquement ce niveau.

9. Comparaison entre la distribution du niveau d'éducation entre hommes et femmes (adultes 18+):

```{r}
# Préparer les données correctement
profil_educ <- data_joint %>%
  filter(!is.na(niveau_educ), !is.na(s1q2), s1q4 >= 18) %>%
  mutate(sexe = factor(s1q2, levels = c(1,2), labels = c("Homme","Femme"))) %>%
  group_by(niveau_educ, sexe) %>%
  summarise(Frequence = n(), .groups = "drop") %>%
  group_by(niveau_educ) %>%
  mutate(Pourcentage = round(Frequence / sum(Frequence) * 100, 2))

```
```{r}
ggplot(profil_educ, aes(x = niveau_educ, y = Pourcentage, fill = sexe)) +
  geom_bar(stat = "identity") +
  geom_text(aes(label = paste0(Pourcentage, "%")),
            position = position_stack(vjust = 0.5), size = 4, color = "white") +
  coord_flip() +
  scale_fill_manual(values = c("steelblue","tomato")) +
  labs(
    title = "Répartition hommes/femmes par niveau d'éducation (18+)",
    x = "Niveau d'éducation",
    y = "Pourcentage",
    fill = "Sexe"
  ) +
  theme_minimal(base_size = 14) +
  theme(
    plot.title = element_text(face = "bold", hjust = 0.5),
    axis.title = element_text(face = "bold")
  ) +
  scale_y_continuous(expand = expansion(mult = c(0,0.05)))
```
Commentaire : 
On observe un gradient de genre monotone : la proportion de femmes décroît strictement à mesure que le niveau d'éducation augmente (53,4% au niveau Aucun → 38,5% au Tertiaire). Le point de quasi-parité se situe au Junior Secondary (51,4% F / 48,6% H), au-delà duquel les hommes deviennent majoritaires.

```{r}
library(tibble)
# Filtrer adultes 18+ et supprimer les NA
table_edu_sexe <- data_joint %>%
  filter(!is.na(niveau_educ), !is.na(s1q2), s1q4 >= 18) %>%
  mutate(sexe = factor(s1q2, levels = c(1,2), labels = c("Homme","Femme"))) %>%
  count(niveau_educ, sexe) %>%
  tidyr::pivot_wider(names_from = sexe, values_from = n, values_fill = 0) %>%
  column_to_rownames("niveau_educ")

# Transformer en tableau classique
table_chi <- as.matrix(table_edu_sexe)
table_chi

```
```{r}
# Test de Chi-2
chi_test <- chisq.test(table_chi)
chi_test

```
Le résultat est hautement significatif (p < 0,001) — on rejette sans ambiguïté l'hypothèse nulle d'indépendance entre le sexe et le niveau d'éducation.
Il existe une association statistiquement significative entre le niveau d'éducation et le sexe.

```{r}
data_plot <- data_joint %>%
  filter(!is.na(niveau_educ), !is.na(s1q4))

ggplot(data_plot, aes(x = niveau_educ, y = s1q4, fill = niveau_educ)) +
  geom_boxplot(outlier.shape = 21, outlier.size = 2, alpha = 0.8, width = 0.5) +
  scale_fill_brewer(palette = "Set2") +
  labs(
    title = "Distribution de l'âge par niveau d'éducation",
    x = "Niveau d'éducation",
    y = "Âge"
  ) +
  theme_minimal(base_size = 13) +
  theme(
    legend.position = "none",
    plot.title = element_text(face = "bold", hjust = 0.5),
    panel.grid.minor = element_blank()
  )

```
Une progression cohérente mais non monotone. Les médianes croissent globalement avec le niveau d'éducation, ce qui est attendu — les individus plus éduqués sont structurellement plus âgés au moment de la sortie définitive.

Le cas "Aucun" est atypique. La médiane très basse (~8 ans) et la très grande dispersion (IQR large, valeurs jusqu'à 100 ans) traduisent une population hétérogène : d'un côté des enfants n'ayant jamais été scolarisés, de l'autre des personnes âgées dont la non-scolarisation reflète des générations sans accès à l'école. C'est la boîte la plus dispersée de toutes.

Le Junior Secondary se distingue par une boîte très étroite et une médiane basse (~17 ans) — c'est le niveau le plus homogène en âge, ce qui suggère que les sortants à ce niveau correspondent à une tranche d'âge précise et concentrée.

Le Tertiaire présente la médiane la plus élevée (~33 ans) avec une dispersion modérée, cohérent avec une sortie tardive après de longues études — mais là encore, les étudiants encore en cours sont absents, ce qui tire la médiane vers le haut (seuls les plus anciens diplômés sont captés).
Les valeurs aberrantes (points au-delà des moustaches) sont présentes dans tous les groupes, particulièrement pour Aucun et Primaire, avec des individus âgés de 75 à 100 ans — des générations pour lesquelles la scolarisation était rare ou inexistante.


 Kruskal-Wallis + post-hoc Dunn.
```{r}
install.packages("dunn.test", repos = "https://cloud.r-project.org")
library(dunn.test)
```

```{r}
# Kruskal-Wallis
kruskal.test(s1q4 ~ niveau_educ, data = data_plot)

# Post-hoc Dunn avec correction de Bonferroni
dunn.test(data_plot$s1q4, 
          g = data_plot$niveau_educ,
          method = "bonferroni",
          kw = TRUE,
          label = TRUE)
```
La p-valeur quasi-nulle conduit au rejet de l'hypothèse nulle d'égalité des distributions d'âge entre les niveaux d'éducation. Il existe au moins une paire de groupes dont les distributions d'âge diffèrent significativement. 

Toutes les paires sont significativement différentes, ce qui confirme que chaque niveau d'éducation correspond à une distribution d'âge distincte dans la population des sortants définitifs.

L'anomalie Aucun/Primaire mérite attention : la statistique Z de Primaire vs Aucun (-18,58) indique que les individus du niveau Primaire sont en médiane plus âgés que ceux du niveau Aucun — contra-intuitif a priori, mais cohérent avec le boxplot : le groupe "Aucun" contient beaucoup d'enfants très jeunes n'ayant jamais été scolarisés, ce qui tire la médiane vers le bas.

La comparaison Junior Secondary vs Primaire (Z = +4,43) est la plus faible de toutes, bien que significative — les deux groupes sont relativement proches en âge, ce qui correspond aux boîtes adjacentes et de taille similaire observées sur le graphique.
Les écarts les plus forts impliquent Senior Secondary et Tertiaire vs Aucun (Z ≈ -50 et -47), traduisant des différences de rangs massives entre les extrêmes de la distribution éducative.

11. Comparaison du taux de scolarisation des 6-17 ans entre zones rurales et urbaines

```{r}
# 1. Préparer les données
data_scol <- data_joint %>%
  filter(s1q4 >= 6 & s1q4 <= 17, !is.na(sector.x), !is.na(s2aq6)) %>%
  mutate(
    zone = factor(sector.x, levels = c(1, 2), labels = c("Urbain", "Rural")),
    scolarise = as.numeric(s2aq6 == 1)
  )

# 2. Tableau de contingence
table_scol <- table(data_scol$zone, data_scol$scolarise,
                    dnn = c("Zone", "Scolarisé"))
print(table_scol)

# 3. Test du Chi-deux
chisq.test(table_scol)

# 4. Taux + IC à 95% par zone
data_ic <- data_scol %>%
  group_by(zone) %>%
  summarise(
    n        = n(),
    n_scol   = sum(scolarise),
    taux     = n_scol / n,
    se       = sqrt(taux * (1 - taux) / n),
    ic_lower = taux - 1.96 * se,
    ic_upper = taux + 1.96 * se
  )

print(data_ic)

# 5. Graphique en barres groupées avec IC 95%
ggplot(data_ic, aes(x = zone, y = taux * 100, fill = zone)) +
  geom_col(width = 0.5, alpha = 0.85) +
  geom_errorbar(aes(ymin = ic_lower * 100, ymax = ic_upper * 100),
                width = 0.15, linewidth = 0.8) +
  geom_text(aes(label = paste0(round(taux * 100, 1), "%")),
            vjust = -1.8, fontface = "bold", size = 3.5) +
  scale_fill_brewer(palette = "Set2") +
  scale_y_continuous(limits = c(0, 100),
                     labels = scales::percent_format(scale = 1)) +
  labs(
    title    = "Taux de scolarisation des 6-17 ans\npar zone géographique",
    x        = "Zone",
    y        = "Taux de scolarisation (%)",
    caption  = "IC à 95% — Test du Chi-deux"
  ) +
  theme_minimal(base_size = 13) +
  theme(
    legend.position  = "none",
    plot.title       = element_text(face = "bold", hjust = 0.5),
    panel.grid.minor = element_blank()
  )
```
L'écart de scolarisation entre zones urbaines et rurales est hautement significatif (p < 0,001) et substantiel : les enfants de 6-17 ans en zone urbaine ont un taux de scolarisation de 95,9%, contre 82,0% en zone rurale, soit un écart de près de 14 points de pourcentage.
Les intervalles de confiance ne se chevauchent pas, ce qui confirme visuellement la significativité de l'écart indépendamment du test formel.

Par aileurs, le taux de scolarisation des 6-17 ans est plus élévé en milieu urbain (95,9%) qu'en milieu rural (82%). 


10. Heatmap (geom_tile) croisant État nigérian (state) et niveau d'éducation: part d'adultes sans 
instruction par État, colorée par quintile.

```{r}
data_joint <- data_joint %>%
  mutate(state_nom = factor(state.x,
    levels = 1:37,
    labels = c("Abia", "Adamawa", "Akwa Ibom", "Anambra", "Bauchi",
               "Bayelsa", "Benue", "Borno", "Cross River", "Delta",
               "Ebonyi", "Edo", "Ekiti", "Enugu", "Gombe",
               "Imo", "Jigawa", "Kaduna", "Kano", "Katsina",
               "Kebbi", "Kogi", "Kwara", "Lagos", "Nasarawa",
               "Niger", "Ogun", "Ondo", "Osun", "Oyo",
               "Plateau", "Rivers", "Sokoto", "Taraba", "Yobe",
               "Zamfara", "FCT")
  ))
```

```{r}
data_heat <- data_joint %>%
  filter(s1q4 >= 18, !is.na(state_nom), !is.na(niveau_educ)) %>%
  group_by(state_nom) %>%
  summarise(
    n          = n(),
    n_aucun    = sum(niveau_educ == "Aucun"),
    part_aucun = n_aucun / n
  ) %>%
  mutate(
    quintile = cut(part_aucun,
                   breaks = quantile(part_aucun, probs = seq(0, 1, 0.2)),
                   labels = c("Q1 (plus bas)", "Q2", "Q3", "Q4", "Q5 (plus haut)"),
                   include.lowest = TRUE)
  )

ggplot(data_heat, aes(x = 1, y = reorder(state_nom, part_aucun), fill = quintile)) +
  geom_tile(color = "white", linewidth = 0.5) +
  geom_text(aes(label = paste0(round(part_aucun * 100, 1), "%")),
            size = 3, color = "white", fontface = "bold") +
  scale_fill_brewer(palette = "YlOrRd", direction = 1) +
  labs(
    title    = "Part d'adultes sans instruction par État nigérian",
    subtitle = "Colorée par quintile — adultes 18 ans et plus",
    x        = NULL,
    y        = "État",
    fill     = "Quintile"
  ) +
  theme_minimal(base_size = 12) +
  theme(
    axis.text.x     = element_blank(),
    axis.ticks.x    = element_blank(),
    panel.grid      = element_blank(),
    plot.title      = element_text(face = "bold", hjust = 0.5),
    plot.subtitle   = element_text(hjust = 0.5, color = "grey40"),
    legend.position = "right"
  )
```

