---
title: "TP1 — Profil démographique des ménages nigérians"
author: "Groupe 6 : LO Serigne Ndame et KEBJAM Jackson, élève en ISE 1 — 2025-2026"
date: "`r format(Sys.Date(), '%d %B %Y')`"
output:
  word_document:
    toc: true
    toc_depth: '3'
  html_document:
    toc: true
    toc_depth: 3
    toc_float: true
    number_sections: true
    theme: flatly
    highlight: tango
    fig_width: 10
    fig_height: 6
    df_print: paged
  pdf_document:
    toc: true
    toc_depth: '3'
subtitle: Nigeria General Household Survey (GHS) Panel | Wave 4 (2018)
header-includes: \usepackage{float}
---

```{r setup, include=FALSE}
knitr::opts_chunk$set(
  echo    = F,
  warning = FALSE,
  message = FALSE,
  fig.align = "center"
)

# Packages
library(haven)
library(dplyr)
library(ggplot2)
library(apyramid)
library(naniar)
library(gtsummary)
library(rstatix)
library(patchwork)
library(moments)
library(writexl)
library(gt)
library(survey)   # Pour les designs pondérés
library(Hmisc)    # Pour wtd.mean, wtd.quantile

setwd("C:/Users/kebja/Documents/KEBJAM/ISE1_2/10_R_ET_PYTHON(2)/Groupe6_LO_Serigne_Ndame_KEBJAM_Jackson")

# Fonctions personnalisées
source("R/fonctions.R")

# Données nettoyées
data_tp1      <- readRDS("data/processed/data_tp1_clean.rds")
taille_menage <- readRDS("data/processed/taille_menage.rds")
```

---



# Introduction

Ce rapport analyse le profil démographique des ménages nigérians à partir de la vague 4 (2018) du Nigeria General Household Survey (GHS) Panel, programme LSMS-ISA de la Banque Mondiale. L'objectif est de décrire la composition des ménages enquêtés à travers les variables d'âge, de sexe, de lien de parenté avec le chef de ménage, et de comparer les disparités entre les grandes régions du pays. L'échantillon mobilisé comprend `r format(nrow(data_tp1), big.mark = " ")` observations individuelles, issues de `r format(n_distinct(data_tp1$hhid), big.mark = " ")` ménages, permettant une analyse robuste de la structure démographique nationale.


# Exploration et qualité des données {#exploration}

## Structure du fichier

L'examen de la structure des données confirme la présence de toutes les variables nécessaires à l'analyse : identifiants ménage et individu, âge, sexe, lien de parenté, et zone géographique. Les types de variables sont correctement définis pour les traitements à venir.

```{r structure}
#glimpse(data_tp1)
```

## Valeurs manquantes

La visualisation des valeurs manquantes révèle un taux de 12,5% d'âges non renseignés, concentrés sur certains ménages sans motif systématique apparent. Ce taux, bien que non négligeable, n'introduit pas de biais majeur pour les analyses comparatives.

```{r manquants, fig.height=4, fig.width=7, fig.cap=" Carte des valeurs manquantes "}
vis_miss(data_tp1, warn_large_data = FALSE)
```


## Vérification des doublons

```{r doublons}
doublons <- data_tp1 |>
  group_by(hhid, indiv) |>
  filter(n() > 1)

cat("Nombre de doublons sur hhid + indiv_id :", nrow(doublons))
```

Aucun doublon n'est détecté sur la clé d'identification unique hhid + indiv. Chaque individu est donc représenté une seule fois dans la base, garantissant la fiabilité des effectifs.


# Analyse univariée de l'âge {#age}

## Statistiques descriptives

L'âge moyen des membres des ménages est de 21,37 ans, avec une médiane nettement inférieure à 15 ans. Le coefficient de variation atteint 85% , traduisant une forte hétérogénéité de la structure par âge au sein de la population enquêtée.

```{r stats-age}
stats_age <- stats_descriptives(data_tp1$age, data_tp1$poids_individu, "Âge")
knitr::kable(stats_age, 
             caption = "Tableau 2 — Statistiques descriptives de l'âge des membres ",
             digits  = 2)
```



## Histogramme et boîte à moustaches

L'histogramme présente un pic marqué dans la tranche des 5-10 ans, suivi d'une décroissance progressive. Le boxplot place la médiane à 18 ans et révèle de nombreuses valeurs extrêmes au-delà de 70 ans, illustrant la cohabitation multi-générationnelle caractéristique des ménages nigérians.

```{r graphiques-hist, fig.height=2.5, fig.width=7, fig.cap=" Distribution de l'âge (histogramme)", fig.pos='H'}
p_hist <- ggplot(data_tp1[!is.na(data_tp1$age), ], aes(x = age, weight = poids_individu)) +
  geom_histogram(binwidth = 5, fill = "#2166ac", color = "white", alpha = 0.85) +
  labs(
    subtitle    = "Distribution de l'âge des membres des ménages (2018)",
    x        = "Âge (années)", y = "Effectif"
  ) +
  theme_minimal(base_size = 13)

p_hist
```

```{r graphiques-age, fig.height=3, fig.width=7, fig.cap=" Distribution de l'âge (boxplot)", fig.pos='H'}
p_box <- ggplot(data_tp1[!is.na(data_tp1$age), ], aes(x = age, weight = poids_individu)) +
  geom_boxplot(fill = "#4dac26", alpha = 0.7,
               outlier.colour = "red", outlier.size = 1.5) +
  labs(subtitle = "Boxplot de l'âge", y = "Âge (années)") +
  theme_minimal(base_size = 13)

p_box
```


## Test de normalité Shapiro-Wilk

Le test de Shapiro-Wilk effectué sur un échantillon aléatoire de 5 000 individus rejette l'hypothèse de normalité (W = 0,898 ; p < 0,001). Cette non-normalité justifie le recours aux tests non paramétriques pour l'ensemble des comparaisons inter-groupes.

```{r shapiro}
set.seed(42)
n_dispo    <- sum(!is.na(data_tp1$age))
age_sample <- sample(na.omit(data_tp1$age), min(5000, n_dispo))
shapiro_res <- shapiro.test(age_sample)

cat("W =", round(shapiro_res$statistic, 4), 
    "| p-value =", format(shapiro_res$p.value, scientific = TRUE, digits = 3))
```


# Pyramide des âges par sexe {#pyramide}

La pyramide des âges présente une base très large qui se rétrécit rapidement, caractéristique d'une population jeune en forte croissance démographique. La tranche des 0-14 ans constitue la part la plus importante de la population enquêtée, tandis que les individus de 60 ans et plus sont très faiblement représentés, conformément à l'espérance de vie nationale au Nigéria (54,18 ans en 2018). La répartition hommes/femmes reste presque équilibrée à tous les âges.

```{r pyramide, fig.height=5, fig.width=7, fig.cap=" Pyramide des âges par sexe (groupes quinquennaux) GHS Nigeria 2018", fig.pos='H'}
data_pyramide <- data_tp1 |>
  filter(!is.na(sexe), !is.na(groupe_age))

age_pyramid(
  data      = data_pyramide,
  age_group = "groupe_age",
  split_by  = "sexe",
) +
  labs(
    subtitle    = "Pyramide des âges — GHS Nigeria  (2018)",
    x        = "Effectif", y = "Groupe d'âge", fill = "Sexe"
  ) +
  theme_minimal(base_size = 13)
```



# Lien de parenté avec le chef de ménage {#parente}

## Fréquences et intervalles de confiance à 95 %

Les enfants constituent la catégorie dominante avec 62,9% des membres, confirmant la structure démographique jeune observée précédemment. Les  conjoints représentent 15,4% des individus, suivis des chefs de ménage avec 13,3% , tandis que les autres membres de la famille élargie totalisent 8,3% de l'échantillon.

```{r lien-freq}
# Calcul des proportions pondérées
freq_lien <- data_tp1 |>
  filter(!is.na(lien_parente)) |>
  group_by(lien_parente) |>
  summarise(
    effectif_pondere = sum(poids_individu, na.rm = TRUE),  # Somme des poids
    .groups = "drop"
  ) |>
  mutate(
    proportion = effectif_pondere / sum(effectif_pondere) * 100,
    proportion_brute = effectif_pondere / sum(effectif_pondere) * 100  # à conserver
  ) |>
  arrange(desc(proportion))

# Nombre total pondéré
total_pondere <- sum(freq_lien$effectif_pondere)

# Calcul des intervalles de confiance avec pondération
# Méthode : approximation normale avec effet de sondage
freq_lien <- freq_lien |>
  mutate(
    # Erreur standard de la proportion pondérée
    se = sqrt(proportion/100 * (1 - proportion/100) / total_pondere),
    # IC à 95% avec approximation normale
    ic_lo = (proportion - 1.96 * se * 100) |> pmax(0),
    ic_hi = (proportion + 1.96 * se * 100) |> pmin(100)
  )

# Affichage du tableau
knitr::kable(
  freq_lien |>
    mutate(
      effectif_pondere = round(effectif_pondere, 0),
      proportion = round(proportion, 1),
      ic_lo = round(ic_lo, 1),
      ic_hi = round(ic_hi, 1)
    ) |>
    select(lien_parente, effectif_pondere, proportion, ic_lo, ic_hi),
  col.names = c("Lien de parenté", "Effectif pondéré", "Proportion (%)", 
                "IC 95% borne inf.", "IC 95% borne sup."),
  caption = "Tableau 3 — Répartition des membres par lien de parenté avec IC à 95% (pondéré)"
)
```

## Diagramme en barres horizontales

La hiérarchie des liens de parenté montre que le noyau familial restreint (chef, conjoint et enfants) regroupe plus de 90% des individus. Cette répartition est caractéristique des ménages ouest-africains, où la cellule familiale de base cohabite fréquemment avec des membres de la famille élargie.

```{r lien-plot, fig.height=2, fig.width=6, fig.cap=" Lien de parenté avec le chef de ménage (ordonné par fréquence)"}
ggplot(freq_lien, aes(x = reorder(lien_parente, proportion, weight = poids_individu), y = proportion)) +
  geom_col(fill = "blue", alpha = 0.8) +
  geom_errorbar(aes(ymin = ic_lo, ymax = ic_hi), width = 0.2, color = "black") +
  geom_text(aes(label = paste0(round(proportion, 1), "%")),
            hjust = -0.2, size = 4) +
  coord_flip() +
  labs(
    subtitle = "Lien de parenté avec le chef de ménage — IC 95%",
    x = NULL, y = "Proportion (%)"
  ) +
  theme_minimal(base_size = 10)
```


# Taille des ménages selon le zones {#taille}

Afin de permettre les comparaisons statistiques, les six zones géopolitiques du Nigeria ont été regroupées en deux grandes régions : le Nord (Nord-Ouest, Nord-Est, Nord-Centre) et le Sud (Sud-Ouest, Sud-Est, Sud-Sud). Ce regroupement offre une puissance statistique suffisante pour les tests tout en préservant la lisibilité des résultats.



```{r  taille-plot1,echo=FALSE, include=TRUE, fig.height=3, fig.width=6, fig.cap=" Distribution de la taille des ménages selon la zone de résidence ", fig.pos='H'}
taille_zone <- taille_menage |>
  left_join(data_tp1 |> distinct(hhid, zone, poids_menage), by = "hhid") |>
  filter(!is.na(zone))

ggplot(taille_zone, aes(x = zone, weight = poids_menage, y = taille_menage, fill = zone)) +
  geom_boxplot(alpha = 0.75, outlier.colour = "red", outlier.size = 1.5) +
  scale_fill_manual(values = c("Centre-Nord" = "yellow", "Nord-Est" = "blue", "Nord-Ouest" = "#762a83", "Sud-Est"= "green", "Sud-Sud" = "#102a03", "Sud-Ouest" = "#1b7837")) +
  labs(
    subtitle = "Taille des ménages selon la zone de résidence",
    x = NULL, y = "Nombre de membres"
  ) +
  theme_minimal(base_size = 13) +
  theme(legend.position = "none")
```

## Boxplot comparatif

La distribution de la taille des ménages diffère sensiblement entre les deux milieux. La médiane s'établit à 6 personnes dans le milieu rural contre 5 personnes dans le milieu urbain.

```{r  taille-plot,echo=FALSE, include=TRUE, fig.height=3, fig.width=6, fig.cap=" Distribution de la taille des ménages selon la zone de résidence ", fig.pos='H'}
taille_zone1 <- taille_menage |>
  left_join(data_tp1 |> distinct(hhid, zone1, poids_menage), by = "hhid") |>
  filter(!is.na(zone1))

ggplot(taille_zone1, aes(x = zone1, weight = poids_menage, y = taille_menage, fill = zone1)) +
  geom_boxplot(alpha = 0.75, outlier.colour = "red", outlier.size = 1.5) +
  scale_fill_manual(values = c("Rural" = "blue", "Urban"= "green")) +
  labs(
    subtitle = "Taille des ménages selon la zone de résidence",
    x = NULL, y = "Nombre de membres"
  ) +
  theme_minimal(base_size = 13) +
  theme(legend.position = "none")
```

## Test de Wilcoxon-Mann-Whitney
 
 H0 : les distributions des deux groupes sont identiques
 
 H1 : les distributions sont différentes
 
```{r wilcoxon}
wilcox_res <- wilcox.test(taille_menage ~ zone1, data = taille_zone1, exact = FALSE)

n_rural  <- sum(taille_zone1$zone1 == "Rural",  na.rm = TRUE)
n_urbain <- sum(taille_zone1$zone1 == "Urban", na.rm = TRUE)
r_effet  <- effet_wilcoxon_r(wilcox_res, n_rural, n_urbain)

cat("Test de Wilcoxon-Mann-Whitney\n")
cat("W =", wilcox_res$statistic,
    "| p-value =", format(wilcox_res$p.value, scientific = TRUE, digits = 3), "\n")
cat("Taille d'effet r =", round(r_effet, 3))
```

Le test de Wilcoxon confirme une différence hautement significative entre les deux régions (W = 4 139 322 ; p < 0,001). La taille d'effet (r = 0,117) indique un effet petit.

# Tableau récapitulatif par zone {#tableau}

Le tableau comparatif Nord/Sud synthétise les principales différences démographiques :

- Âge : la population du Sud (médiane 21 ans) est significativement plus âgée que celle du Nord (médiane 16 ans), avec p < 0,001

- Sexe : la répartition hommes/femmes est équilibrée dans les deux régions, sans différence significative (p = 0,4)

- Taille du ménage : les ménages dans le milieu rural sont significativement plus grands (médiane 10) que ceux dans le milieu urbain (médiane 8), avec p = 0,001

```{r gtsummary, echo=FALSE, include=TRUE}
# Charger les packages
library(gtsummary)
library(survey)

# ============================================================
# 1. PRÉPARATION DES DONNÉES - FILTRER TOUS LES NA
# ============================================================

data_tableau <- data_tp1 |>
  mutate(
    # Variable de zone (rural/urbain)
    zone = zone1,
    # S'assurer que sexe est un facteur
    sexe = factor(sexe, levels = c("Homme", "Femme")),
    # S'assurer que la taille du ménage est numérique
    taille_menage = as.numeric(taille_menage)
  ) |>
  # Filtrer TOUS les NA pour les variables d'intérêt ET les poids
  filter(
    !is.na(zone),
    !is.na(age),
    !is.na(sexe),
    !is.na(taille_menage),
    !is.na(poids_individu)   # ← AJOUT : filtrer les poids manquants
  )

# Vérifier qu'il n'y a plus de NA
cat("NA restants dans poids_individu:", sum(is.na(data_tableau$poids_individu)), "\n")
cat("Effectif final:", nrow(data_tableau), "\n")

# ============================================================
# 2. TABLEAU AVEC gtsummary ET PONDÉRATION
# ============================================================

# Créer un design d'enquête pour les individus
design_individus <- svydesign(
  ids = ~hhid,                    # Grappe = ménage
  weights = ~poids_individu,      # Poids des individus
  data = data_tableau,
  nest = TRUE
)

# Tableau avec pondération
tableau_demo_pondere <- tbl_svysummary(
  design_individus,
  by = zone,
  include = c(age, sexe, taille_menage),
  label = list(
    age ~ "Âge (années)",
    sexe ~ "Sexe",
    taille_menage ~ "Taille du ménage"
  ),
  statistic = list(
    all_continuous() ~ "{mean} ({sd}) | médiane : {median} [{p25}, {p75}]",
    all_categorical() ~ "{n} ({p}%)"
  ),
  missing = "ifany"
) |>
  add_p() |>           # Tests pondérés (svychisq, svyttest)
  add_overall() |>     # Colonne Total
  bold_labels() |>     # Labels en gras
  modify_caption("**Tableau 1 — Statistiques démographiques par zone (pondéré)**")

# Afficher
tableau_demo_pondere
```

---

# Conclusion {#conclusion}

L'analyse révèle une population jeune (âge médian 15 ans) dominée par les enfants (62%) , avec des disparités régionales significatives : les ménages du rural sont plus grands (10 personnes) que les ménage du milieu urbain (8 personnes) et plus jeunes que ceux du milieu urbain (p < 0,001).


