---
title: "Analyse des données ménages - Sect1 Harvest W4"
author: "DIALLO Mamadou Moussa - DIOP Papa Boubacar"
date: "2026-03-16"
format: 
  html:
    toc: true
    toc-depth: 3
    code-fold: false
    theme: cosmo
  pdf:
    toc: true
    number-sections: true
editor: source
---

```{r setup, include=FALSE}
# Configuration globale
knitr::opts_chunk$set(
  echo = TRUE,
  message = FALSE,
  warning = FALSE,
  fig.width = 10,
  fig.height = 6
)

# Nettoyage de l'environnement
rm(list=ls())
```

```{r packages}
# Importation des packages
library(haven)
library(dplyr)
library(ggplot2)
library(apyramid)
library(naniar)
library(gtsummary)
library(rstatix)
library(PropCIs)
library(patchwork)
library(tidyr)
library(purrr)
```

```{r chargement-donnees}
# Chargement des données
data <- read_stata("../data/raw/sect1_harvestw4.dta")
data_2 <- read_stata("../data/raw/secta_harvestw4.dta")
```

# Exploration initiale des données

## Structure des données

```{r exploration}
#| eval: false
#| include: false
# Structure des données
str(data)
glimpse(data)
summary(data)
```

## Vérification des doublons

```{r doublons}
data %>% count(hhid, indiv) %>% filter(n > 1) %>% count()
```

## Valeurs manquantes

```{r missing-values}
vis_miss(data, warn_large_data = F)
```

# Analyse univariée de l'âge des membres

## Visualisations

```{r age-histogramme}
# Histogramme avec des classes de 5 ans
ggplot(data, aes(x = s1q4)) +
  geom_histogram(binwidth = 5, fill = "darkgreen", color = "black") +
  labs(
    title = "Distribution de l'âge des membres",
    x = "Âge (années)",
    y = "Effectif"
  ) +
  theme_minimal()
```

```{r age-boxplot}
# Boîte à moustaches
ggplot(data, aes(x = s1q4)) +
  geom_boxplot(fill = "lightblue") +
  labs(
    title = "Distribution de l'âge",
    x = "Âge (années)"
  ) +
  theme_minimal()
```

## Statistiques descriptives

```{r age-statistiques}
stat_desc_age <- data %>% 
  select(s1q4) %>%
  tbl_summary(
    type = s1q4 ~ "continuous2",
    statistic = all_continuous() ~ c("{mean}", "{median}", "{p25}", "{p75}"),
    label = s1q4 ~ "Âge"
  )
stat_desc_age
```

## Test de normalité

```{r age-normalite, warning=TRUE}
# Test de Shapiro-Wilk (taille de l'échantillon est supérieur à 5)
# shapiro.test(data$s1q4)
```

# Pyramide des âges

```{r pyramide}
data_pyramid <- data %>% 
  select(age = s1q4, sexe = s1q2) %>% 
  filter(!is.na(age), !is.na(sexe)) %>% 
  mutate(age_group = cut(age, breaks = seq(0, 100, by = 5)))

age_pyramid(data_pyramid, age_group = age_group, split_by = sexe) +
  labs(title = "Pyramide des âges") +
  theme_minimal()
```

# Fréquence des liens de parenté

## Diagramme en barres simple

```{r parente-barres}
data %>% 
  count(s1q3) %>%
  arrange(desc(n)) %>% 
  ggplot(aes(x = n, y = reorder(s1q3, n))) +
  geom_col(fill = "darkblue") +
  labs(
    title = "Fréquence des liens de parenté",
    x = "Fréquence",
    y = ""
  ) +
  theme_minimal()
```

## Proportions avec intervalles de confiance

```{r parente-proportions-ic}
total <- nrow(data)

resultats_parente <- data %>%
  filter(!is.na(s1q3)) %>%
  count(s1q3, name = "effectif") %>%
  mutate(
    proportion = effectif / total,
    proportion_pct = scales::percent(proportion, accuracy = 0.1),
    IC_lower = sapply(effectif, function(x) scoreci(x, total, conf.level = 0.95)$conf.int[1]),
    IC_upper = sapply(effectif, function(x) scoreci(x, total, conf.level = 0.95)$conf.int[2]),
    IC_text = paste0("[", scales::percent(IC_lower, accuracy = 0.1), " ; ", 
                     scales::percent(IC_upper, accuracy = 0.1), "]")
  )

# Affichage du tableau
resultats_parente %>%
  select(s1q3, effectif, proportion_pct, IC_text) %>%
  rename(
    `Lien de parenté` = s1q3,
    Effectif = effectif,
    Proportion = proportion_pct,
    `IC 95%` = IC_text
  )

# Visualisation avec IC
resultats_parente %>%
  ggplot(aes(x = proportion, y = reorder(s1q3, proportion))) +
  geom_col(fill = "darkblue") +
  geom_errorbar(aes(xmin = IC_lower, xmax = IC_upper), width = 0.2) +
  labs(
    title = "Proportions des liens de parenté avec IC à 95%",
    x = "Proportion",
    y = ""
  ) +
  scale_x_continuous(labels = scales::percent) +
  theme_minimal()
```

# Comparaison de la taille des ménages entre zones rurales et urbaines

## Préparation des données

```{r preparation-taille-menage}
# Calcul de la taille des ménages
data_group <- data %>% 
  select(hhid) %>% 
  group_by(hhid) %>% 
  summarise(taille_men = n())

# Jointure avec les données de zone
data_group <- inner_join(data_group, data_2, by = "hhid")
```

## Visualisation

```{r boxplot-taille-zone}
ggplot(data_group, aes(x = as_factor(sector), y = taille_men)) +
  geom_boxplot(fill = "lightblue") +
  labs(
    title = "Distribution de la taille des ménages par zone",
    x = "Zone",
    y = "Taille du ménage"
  ) +
  theme_minimal()
```

## Test statistique

```{r test-wilcoxon}
wilcox.test(taille_men ~ as_factor(sector), data = data_group)
```

# Tableau récapitulatif stratifié par zone

## Préparation des données complètes

```{r preparation-tableau-final}
data_2 <- data_2 %>% select(hhid, sector)
data <- inner_join(data, data_2, by = "hhid")

data <- data %>% 
  group_by(hhid) %>% 
  mutate(taille_men = n()) %>% 
  ungroup()

data_tab <- data %>%
  select(hhid, s1q4, s1q2, taille_men, sector.y) %>%
  inner_join(data_2 %>% select(hhid, sector), by = "hhid") %>%
  mutate(
    sector = as_factor(sector),
    s1q2 = as_factor(s1q2)
  )
```

## Tableau stratifié

```{r tableau-gtsummary}
tab_resume <- data_tab %>%
  mutate(
    sector.y = haven::as_factor(sector.y),
    s1q2 = haven::as_factor(s1q2)
  ) %>%
  select(sector.y, s1q4, s1q2, taille_men) %>%
  tbl_summary(
    by = sector.y,
    label = list(
      s1q4 ~ "Âge",
      s1q2 ~ "Sexe",
      taille_men ~ "Taille du ménage"
    ),
    type = list(
      s1q4 ~ "continuous2",
      taille_men ~ "continuous2"
    ),
    statistic = list(
      all_continuous() ~ c("{mean} ({sd})", "{median} [{p25} ; {p75}]"),
      all_categorical() ~ "{n} ({p}%)"
    ),
    missing = "no"
  ) %>%
  add_p(
    test = list(
      s1q4 ~ "wilcox.test",
      s1q2 ~ "chisq.test",
      taille_men ~ "wilcox.test"
    )
  ) %>%
  bold_labels()

tab_resume
```
