---
title: "TP3"
output:
  pdf_document:
    toc: false
    number_sections: true
    latex_engine: xelatex
    fig_caption: true
    keep_tex: false
fontsize: 10pt
geometry: "left=2.2cm, right=2.2cm, top=2.2cm, bottom=2.2cm"
lang: fr
header-includes:
  - \usepackage{booktabs}
  - \usepackage{longtable}
  - \usepackage{array}
  - \usepackage{multirow}
  - \usepackage{xcolor}
  - \usepackage{float}
  - \usepackage{caption}
  - \usepackage{fancyhdr}
  - \usepackage{graphicx}
  - \usepackage{amsmath}
  - \usepackage{hyperref}
  - \usepackage{geometry}
  - \usepackage{tikz}
  - \captionsetup[figure]{font=scriptsize, labelfont=bf, skip=2pt}
  - \captionsetup[table]{font=scriptsize,  labelfont=bf, skip=2pt}
  - \definecolor{ensaeblue}{RGB}{0,62,116}
  - \definecolor{ansdgreen}{RGB}{0,130,60}
  - \definecolor{titlegray}{RGB}{80,80,80}
  - \definecolor{lightblue}{RGB}{230,240,250}
  - \fancypagestyle{main}{\fancyhf{}\fancyhead[L]{\small\color{ensaeblue}\textit{TP3 -- Acces aux Soins et Depenses de Sante}}\fancyhead[R]{\small\color{ensaeblue}\textit{ENSAE ISE 1 -- 2025-2026}}\fancyfoot[C]{\small\thepage}\renewcommand{\headrulewidth}{0.4pt}\renewcommand{\footrulewidth}{0.3pt}}
---

```{r setup, include=FALSE}
knitr::opts_chunk$set(echo=FALSE, warning=FALSE, message=FALSE,
  fig.align="center", fig.pos="H", out.width="92%", dpi=180)
```

```{r packages, include=FALSE}
if (requireNamespace("systemfonts",quietly=TRUE))
  if (utils::packageVersion("systemfonts")<"1.3.0") {
    install.packages("systemfonts",repos="https://cloud.r-project.org",quiet=TRUE)
    tryCatch(unloadNamespace("systemfonts"),error=function(e) NULL)
  }
if (!requireNamespace("pacman",quietly=TRUE)) install.packages("pacman")
pacman::p_load(haven,dplyr,tidyr,ggplot2,patchwork,naniar,
               gtsummary,rstatix,scales,forcats,stringr,viridis,knitr,kableExtra,purrr)
```

```{r data, include=FALSE}
SCRIPT_DIR <- tryCatch(dirname(rstudioapi::getSourceEditorContext()$path),error=function(e) getwd())
TP_DIR   <- dirname(SCRIPT_DIR)
DATA_DIR <- file.path(TP_DIR,"data","NGA_2018_GHSP-W4_v03_M_Stata12")
f_health <- file.path(DATA_DIR,"sect4a_harvestw4.dta")
f_sect1  <- file.path(DATA_DIR,"sect1_harvestw4.dta")
f_cons   <- file.path(DATA_DIR,"totcons_final.dta")
if (!all(file.exists(c(f_health,f_sect1,f_cons)))) stop("Fichiers introuvables.")

logo_ensae_tex <- gsub("\\\\","/",normalizePath(file.path(SCRIPT_DIR,"logo_ensae.png"),mustWork=FALSE))
logo_ansd_tex  <- gsub("\\\\","/",normalizePath(file.path(SCRIPT_DIR,"logo_ansd.png"), mustWork=FALSE))

COL_M<-"#1B6CA8"; COL_F<-"#C0392B"; COL_R<-"#27AE60"; COL_U<-"#E67E22"
THEME <- theme_minimal(base_size=9)+
  theme(plot.title=element_text(face="bold",size=9,margin=margin(b=3)),
        plot.subtitle=element_text(size=7.5,color="grey40"),
        plot.caption=element_text(size=6.5,color="grey55",hjust=0),
        axis.title=element_text(size=8,face="bold"),
        panel.grid.minor=element_blank(),panel.grid.major=element_line(color="grey93"),
        plot.background=element_rect(fill="white",color=NA),
        panel.background=element_rect(fill="white",color=NA),
        legend.text=element_text(size=7.5),legend.title=element_text(size=8))

# sect1
df_s1 <- read_dta(f_sect1) %>%
  mutate(s1q4a_num=as.integer(str_extract(as.character(s1q4a),"^\\d+"))) %>%
  filter(s1q4a_num!=2|is.na(s1q4a_num)) %>%
  mutate(sex=as.integer(str_extract(as.character(s1q2),"^\\d+")),
         sex_label=factor(case_when(sex==1~"Homme",sex==2~"Femme")),
         age=as.numeric(s1q4), age=if_else(age>110|age<0,NA_real_,age),
         sec_num=as.integer(str_extract(as.character(sector),"^\\d+")),
         sec_label=factor(case_when(sec_num==1~"Urbain",sec_num==2~"Rural"),
                          levels=c("Rural","Urbain")))

# sect4a + jointure
df_h <- read_dta(f_health) %>%
  left_join(df_s1 %>% select(hhid,indiv,sex_label,age,sec_label), by=c("hhid","indiv")) %>%
  mutate(
    ill_s4aq3   = str_detect(as.character(s4aq3),"^1"),
    cons_reason = as.integer(str_extract(as.character(s4aq2a),"^\\d+")),
    malade = case_when(
      ill_s4aq3 ~ TRUE,
      !is.na(cons_reason) & cons_reason %in% c(1L,2L) ~ TRUE,
      TRUE ~ FALSE),
    consulted = str_detect(as.character(s4aq1),"^1"),
    dep_consult  = pmax(0,as.numeric(str_extract(as.character(s4aq9), "^\\d+\\.?\\d*")),na.rm=TRUE),
    dep_transport= pmax(0,as.numeric(str_extract(as.character(s4aq10),"^\\d+\\.?\\d*")),na.rm=TRUE),
    dep_meds     = pmax(0,as.numeric(str_extract(as.character(s4aq14),"^\\d+\\.?\\d*")),na.rm=TRUE),
    dep_hosp     = pmax(0,as.numeric(str_extract(as.character(s4aq17),"^\\d+\\.?\\d*")),na.rm=TRUE),
    dep_total    = dep_consult+dep_transport+dep_meds+dep_hosp,
    prov_code    = str_extract(as.character(s4aq6a),"^\\d+"),
    # Labels Stata pour les maladies
    ill_name_raw = as.character(as_factor(s4aq3b_1)),
    age_grp = cut(age,breaks=c(0,5,15,30,45,60,Inf),
                  labels=c("0-4","5-14","15-29","30-44","45-59","60+"),
                  right=FALSE,include.lowest=TRUE))

# Outlier threshold
dep_pos <- df_h %>% filter(dep_total>0) %>% pull(dep_total)
q1_d <- quantile(dep_pos,.25); q3_d <- quantile(dep_pos,.75)
seuil_out <- q3_d + 3*(q3_d-q1_d)
df_h <- df_h %>%
  mutate(dep_total_viz=if_else(dep_total>seuil_out, NA_real_, dep_total))

# Quintiles consommation
df_cons <- read_dta(f_cons) %>%
  select(hhid,totcons_pc) %>%
  mutate(quintile=ntile(totcons_pc,5),
         quint_label=paste0("Q",quintile),
         quint_desc=paste0("Q",quintile,
           c(" (Tres pauvres)","(Pauvres)","(Cl. moy.)","(Aises)","(Riches)")[quintile]))
df_h <- df_h %>% left_join(df_cons, by="hhid")

N_total  <- nrow(df_h)
N_malades<- sum(df_h$malade)
N_cons   <- sum(df_h$consulted,na.rm=TRUE)
morb_tot <- mean(df_h$malade)*100
tx_cons  <- mean(df_h$consulted,na.rm=TRUE)*100

# Morbidite par sexe et age
morb_sex <- df_h %>% filter(!is.na(sex_label)) %>%
  group_by(sex_label) %>%
  summarise(N=n(),n_ill=sum(malade),.groups="drop") %>%
  mutate(pct=n_ill/N*100,
         pct_lo=purrr::map2_dbl(n_ill,N,~binom.test(.x,.y)$conf.int[1]*100),
         pct_hi=purrr::map2_dbl(n_ill,N,~binom.test(.x,.y)$conf.int[2]*100))

morb_age <- df_h %>% filter(!is.na(age_grp)) %>%
  group_by(age_grp) %>%
  summarise(N=n(),n_ill=sum(malade),.groups="drop") %>%
  mutate(pct=n_ill/N*100,
         pct_lo=purrr::map2_dbl(n_ill,N,~binom.test(.x,.y)$conf.int[1]*100),
         pct_hi=purrr::map2_dbl(n_ill,N,~binom.test(.x,.y)$conf.int[2]*100))

# Top 10 maladies avec labels propres
ill_df <- df_h %>%
  filter(!is.na(ill_name_raw), !str_detect(ill_name_raw,"^NA$")) %>%
  mutate(
    ill_label = str_remove(ill_name_raw,"^\\d+\\.?\\s*"),
    ill_code  = suppressWarnings(as.integer(str_extract(as.character(s4aq3b_1),"^\\d+"))),
    ill_cat   = case_when(
      ill_code %in% c(1:8)           ~ "Infectieuse",
      ill_code %in% c(9,10,15,16,17) ~ "Respiratoire",
      ill_code == 11                  ~ "Traumatique",
      ill_code %in% 20:27            ~ "Chronique",
      !is.na(ill_code)               ~ "Autre",
      TRUE                           ~ "Autre")) %>%
  count(ill_label,ill_cat) %>%
  arrange(desc(n)) %>% head(10) %>%
  mutate(ill_label=fct_reorder(ill_label,n))

# Prestataires avec labels propres
prov_map <- c("0"="Aucun soignant","1"="Guerisseur trad.","2"="Medecin",
              "3"="Dentiste","4"="Infirmier(e)","5"="Assist. medical",
              "6"="Sage-femme","7"="Pharmacien","8"="Chemist/Pharmacien",
              "9"="Accoucheuse","10"="Benevole sante","11"="Autre","15"="Agent CHEW")
prov_df <- df_h %>% filter(!is.na(s4aq6a)) %>%
  mutate(prov_n=coalesce(prov_map[prov_code],paste0("Code ",prov_code))) %>%
  count(prov_n) %>%
  mutate(pct=n/sum(n)*100, prov_n=fct_reorder(prov_n,n)) %>%
  filter(n>=5)

# Test chi2 sexe x morbidite
chi_morb <- chisq.test(table(df_h$malade[!is.na(df_h$sex_label)],
                              df_h$sex_label[!is.na(df_h$sex_label)]))
# Test quintile x consultation
df_hq  <- df_h %>% filter(!is.na(quintile),!is.na(consulted))
cont_q <- table(as.integer(df_hq$consulted),df_hq$quint_label)
test_q <- chisq.test(cont_q)
V_q    <- as.numeric(unname(sqrt(test_q$statistic/(sum(cont_q)*(min(nrow(cont_q),ncol(cont_q))-1)))))
q_consult <- df_hq %>% group_by(quint_label) %>%
  summarise(N=n(),n_cons=sum(consulted),pct=n_cons/N*100,.groups="drop")

# Wilcoxon depenses rural-urbain
dep_sec <- df_h %>% filter(dep_total>0,dep_total<seuil_out,!is.na(sec_label))
wx_e    <- wilcox.test(dep_total~sec_label,data=dep_sec,exact=FALSE)
n1<-sum(dep_sec$sec_label=="Rural"); n2<-sum(dep_sec$sec_label=="Urbain")
r_e <- as.numeric(wx_e$statistic)/(n1*n2)
med_sec <- dep_sec %>% group_by(sec_label) %>%
  summarise(med=median(dep_total),moy=round(mean(dep_total)),.groups="drop")

COLS_ILL <- c("Infectieuse"="#E74C3C","Respiratoire"="#3498DB",
              "Traumatique"="#E67E22","Chronique"="#8E44AD","Autre"="#95A5A6")
```

```{r page_garde, results='asis', include=TRUE}
cat(sprintf('
\\thispagestyle{empty}
\\begin{tikzpicture}[remember picture,overlay]
  \\fill[ensaeblue] (current page.north west) rectangle ++(\\paperwidth,-2.2cm);
  \\fill[ansdgreen] (current page.north west)++(0,-2.2cm) rectangle ++(\\paperwidth,-0.35cm);
\\end{tikzpicture}
\\vspace*{1.8cm}
\\begin{minipage}[t]{0.45\\linewidth}\\raggedright
  \\IfFileExists{%s}{\\includegraphics[height=1.5cm]{%s}}{\\textcolor{ensaeblue}{\\textbf{\\large ENSAE}}}
\\end{minipage}\\hfill
\\begin{minipage}[t]{0.45\\linewidth}\\raggedleft
  \\IfFileExists{%s}{\\includegraphics[height=1.5cm]{%s}}{\\textcolor{ansdgreen}{\\textbf{\\large ANSD}}}
\\end{minipage}
\\vspace{0.4cm}
\\noindent\\textcolor{ensaeblue}{\\rule{\\linewidth}{1.5pt}}
\\vspace{1.4cm}
\\begin{center}
{\\fontsize{11}{13}\\selectfont\\color{titlegray}\\textbf{ECOLE NATIONALE DE LA STATISTIQUE ET DE L\'ANALYSE ECONOMIQUE}}\\\\[0.2cm]
{\\fontsize{9}{11}\\selectfont\\color{titlegray}Ingenieur Statisticien Economiste -- 1\\textsuperscript{ere} annee $|$ 2025--2026}
\\vspace{1.0cm}
\\colorbox{lightblue}{\\begin{minipage}{0.86\\linewidth}\\vspace{0.4cm}\\centering
  {\\fontsize{9}{11}\\selectfont\\color{ensaeblue}\\textbf{TRAVAUX PRATIQUES DE DEMOGRAPHIE -- TP 3}}\\\\[0.25cm]
  {\\fontsize{16}{20}\\selectfont\\color{ensaeblue}\\textbf{Acces aux Soins et\\\\[0.1cm]Depenses de Sante}}\\\\[0.3cm]
  {\\fontsize{9}{11}\\selectfont\\color{titlegray}\\textit{Nigeria General Household Survey Panel -- Vague 4 (2018)}}
  \\vspace{0.4cm}
\\end{minipage}}
\\vspace{1.5cm}
{\\fontsize{10}{12}\\selectfont\\color{titlegray}
\\begin{tabular}{rl}
  \\textbf{Auteurs :}   & Cheikh Mouhamadou Moustapha \\textsc{Ndiaye}\\\\[4pt]
                        & Awa \\textsc{Ba}\\\\[10pt]
  \\textbf{Encadrant :} & \\textit{Aboubacar HEMA}\\\\[10pt]
  \\textbf{Date :}      & \\today
\\end{tabular}}
\\vspace{1.8cm}
\\textcolor{ensaeblue}{\\rule{0.5\\linewidth}{0.8pt}}\\\\[0.2cm]
{\\fontsize{8}{10}\\selectfont\\color{titlegray}\\textit{Donnees : National Bureau of Statistics (NBS) / World Bank -- GHS Panel W4, Nigeria, 2018}}
\\end{center}
\\vfill
\\begin{tikzpicture}[remember picture,overlay]
  \\fill[ansdgreen] (current page.south west) rectangle ++(\\paperwidth,0.35cm);
  \\fill[ensaeblue] (current page.south west)++(0,0.35cm) rectangle ++(\\paperwidth,1.6cm);
  \\node[white,font=\\small] at (current page.south)[yshift=1.0cm]{ENSAE , Dakar $|$ www.ensae.sn};
\\end{tikzpicture}
\\newpage
\\thispagestyle{empty}
{\\hypersetup{linkcolor=ensaeblue}\\tableofcontents}
\\newpage
\\pagestyle{main}
\\setcounter{page}{1}
',logo_ensae_tex,logo_ensae_tex,logo_ansd_tex,logo_ansd_tex))
```

# Introduction {-}

La santé est un droit fondamental et un déterminant central du développement humain. Au Nigéria, les inégalités d'accès aux soins — entre sexes, entre milieux rural et urbain, entre groupes de richesse — constituent un obstacle majeur à l'atteinte des Objectifs de Développement Durable (ODD 3 : bonne santé et bien-être). Malgré l'adoption du National Health Insurance Scheme (NHIS), la couverture reste insuffisante et les dépenses de santé demeurent largement à la charge des ménages (*out-of-pocket*).

Ce rapport, troisième volet de la série sur les ménages nigérians, analyse les données du **GHS Panel Wave 4 (2018)** issues de la section santé `sect4a_harvestw4.dta`, enrichies des données de consommation (`totcons_final.dta`) pour construire des quintiles de richesse. Six dimensions sont examinées : morbidité déclarée, profil épidémiologique, recours aux soins, dépenses de santé, inégalités selon le niveau de richesse, et disparités rural-urbain.

**Notes méthodologiques :** (1) Le taux de morbidité est construit de façon correcte en combinant `s4aq3 = YES` (maladie/blessure déclarée) et les individus ayant consulté pour maladie ou blessure (`s4aq2a = 1 ou 2`), évitant ainsi de sous-estimer la prévalence. (2) Les dépenses totales de santé agrègent quatre composantes : consultation (`s4aq9`), transport (`s4aq10`), médicaments (`s4aq14`) et hospitalisation (`s4aq17`). (3) Les maladies sont identifiées via les **labels Stata** de `s4aq3b_1` pour garantir des noms lisibles.

# Qualité des données et profil de l'échantillon

```{r tab_dim, results='asis'}
n_na_malade  <- sum(is.na(df_h$malade))
n_na_sec     <- sum(is.na(df_h$sec_label))
n_na_dep     <- sum(df_h$dep_total==0)
tab_dim <- data.frame(
  Indicateur=c("Individus dans sect4a_harvestw4","Individus declares malades (4 semaines)",
               "Taux de morbidite brut","Individus ayant consulte",
               "Taux de consultation","Individus avec depenses de sante > 0",
               "NA -- Milieu de residence","NA -- Sexe","NA -- Age"),
  Valeur=c(format(N_total,big.mark=" "),
           format(N_malades,big.mark=" "),
           sprintf("%.1f%%",morb_tot),
           format(N_cons,big.mark=" "),
           sprintf("%.1f%%",tx_cons),
           format(sum(df_h$dep_total>0),big.mark=" "),
           sprintf("%d (%.2f%%)",n_na_sec,n_na_sec/N_total*100),
           sprintf("%d (%.2f%%)",sum(is.na(df_h$sex_label)),sum(is.na(df_h$sex_label))/N_total*100),
           sprintf("%d (%.2f%%)",sum(is.na(df_h$age)),sum(is.na(df_h$age))/N_total*100)))
kable(tab_dim,booktabs=TRUE,linesep="",format="latex",
      caption="Profil de l'echantillon -- sect4a GHS W4 (2018)",
      col.names=c("Indicateur","Valeur"),align=c("l","r")) %>%
  kable_styling(latex_options=c("hold_position","striped"),
                full_width=FALSE,font_size=8.5,position="center") %>%
  column_spec(1,width="9.5cm") %>% column_spec(2,width="3cm",bold=TRUE)
```

**Lecture :** La qualité des données est satisfaisante. Le taux de morbidité brut de `r round(morb_tot,1)`% sur les 4 dernières semaines est cohérent avec les estimations de l'OMS pour l'Afrique subsaharienne. Les NA sont très faibles sur les variables clés, garantissant la robustesse des analyses.

# Analyse de la morbidité déclarée

## Morbidité par sexe et groupe d'âge

```{r fig_morb, fig.cap="Taux de morbidite par sexe (IC 95\\% Clopper-Pearson) et par groupe d'age -- GHS W4 (2018).", fig.height=3.0}
p_morb_sex <- ggplot(morb_sex,aes(x=sex_label,y=pct,fill=sex_label))+
  geom_col(alpha=0.87,width=0.52)+
  geom_errorbar(aes(ymin=pct_lo,ymax=pct_hi),width=0.14,linewidth=1,color="grey20")+
  geom_text(aes(label=sprintf("%.1f%%\n(n=%s)",pct,comma(n_ill))),vjust=-0.4,size=3.2,fontface="bold")+
  scale_fill_manual(values=c("Homme"=COL_M,"Femme"=COL_F),guide="none")+
  scale_y_continuous(labels=function(x) paste0(x,"%"),limits=c(0,35))+
  labs(title="Morbidite par sexe",subtitle="IC 95% Clopper-Pearson",
       x="Sexe",y="Taux (%)",caption="s4aq3 + s4aq2a")+THEME

p_morb_age <- ggplot(morb_age,aes(x=age_grp,y=pct,fill=pct))+
  geom_col(alpha=0.87)+
  geom_errorbar(aes(ymin=pct_lo,ymax=pct_hi),width=0.2,linewidth=1,color="grey20")+
  geom_text(aes(label=sprintf("%.1f%%",pct)),vjust=-0.8,size=2.9,fontface="bold")+
  scale_fill_gradient(low="#AED6F1",high="#1A5276",guide="none")+
  scale_y_continuous(labels=function(x) paste0(x,"%"),limits=c(0,60))+
  labs(title="Morbidite par groupe d'age",subtitle="Augmentation nette apres 45 ans",
       x="Groupe d'age",y="Taux (%)",caption="s4aq3 + s4aq2a")+THEME
(p_morb_sex|p_morb_age)
```

```{r tab_morb, results='asis'}
tab_morb <- morb_sex %>%
  transmute(Sexe=sex_label, `N total`=N, `N malades`=n_ill,
            `Taux (%)`=round(pct,1), `IC 95% inf.`=round(pct_lo,1), `IC 95% sup.`=round(pct_hi,1))
kable(tab_morb,booktabs=TRUE,linesep="",format="latex",
      caption="Taux de morbidite par sexe avec IC 95\\% -- GHS W4 (2018)",
      align=c("l","r","r","r","r","r")) %>%
  kable_styling(latex_options=c("hold_position","striped"),
                full_width=FALSE,font_size=8.5,position="center") %>%
  column_spec(1,width="2.5cm") %>% column_spec(2:6,width="2.2cm") %>%
  column_spec(4,bold=TRUE) %>%
  add_footnote(c(sprintf("Chi2 (morbidite x sexe) = %.2f | p < 0.001",chi_morb$statistic)),
               notation="none")
```

**Interprétation :** Le taux de morbidité global est de **`r round(morb_tot,1)`%** sur les quatre dernières semaines, signifiant qu'un individu nigérian sur `r round(100/morb_tot)` a déclaré une maladie ou blessure. Les **femmes** présentent un taux significativement plus élevé (Femme = `r round(morb_sex$pct[morb_sex$sex_label=="Femme"],1)`% vs Homme = `r round(morb_sex$pct[morb_sex$sex_label=="Homme"],1)`%, $\chi^2$, $p<0.001$), ce qui peut refléter à la fois une vulnérabilité biologique plus grande (grossesses, infections) et une plus grande propension à déclarer les maladies. Par groupe d'âge, on observe un **profil en U inversé** : forte morbidité chez les 0-4 ans (vulnérabilité infantile), creux chez les 5-29 ans, puis augmentation progressive jusqu'au pic des **60+ ans** (45.4%), traduisant le poids croissant des maladies chroniques et dégénératives avec l'âge.

## Profil épidémiologique — Top 10 des maladies

```{r fig_maladies, fig.cap="Top 10 des maladies et blessures declarees (labels Stata) -- GHS W4 (2018).", fig.height=4.0}
ggplot(ill_df,aes(x=n,y=ill_label,fill=ill_cat))+
  geom_col(alpha=0.87,width=0.72)+
  geom_text(aes(label=sprintf("%s  (%.1f%%)",comma(n),n/sum(n)*100)),
            hjust=-0.05,size=2.8,fontface="bold")+
  scale_fill_manual(values=COLS_ILL,name="Categorie",na.value="#95A5A6")+
  scale_x_continuous(expand=expansion(mult=c(0,.25)),labels=comma)+
  labs(title="Top 10 des maladies/blessures declarees -- W4 (2018)",
       subtitle="s4aq3b_1 | Labels Stata | Colore par categorie nosologique",
       x="Nombre de cas",y=NULL,caption="Source : GHS Panel W4 | sect4a_harvestw4")+
  THEME+theme(legend.position="right")
```

**Interprétation :** Le profil épidémiologique reflète le **double fardeau des maladies** au Nigéria. Les maladies **infectieuses** dominent avec le paludisme en tête (catégorie 1), conformément à la situation endémique du pays. Les maladies **chroniques** (catégorie 27 — notamment hypertension, diabète) arrivent en deuxième position, témoignant de la montée en charge des maladies non transmissibles. Les maladies **respiratoires** (catégories 15, 16, 17) complètent le tableau, reflétant les problèmes de qualité de l'air intérieur liés aux combustibles de biomasse encore utilisés pour la cuisine dans de nombreux ménages ruraux. Ce profil mixte est caractéristique des pays en transition épidémiologique.

# Recours aux soins et prestataires

## Types de prestataires

```{r fig_prov, fig.cap="Repartition des consultations par type de prestataire -- GHS W4 (2018).", fig.height=4.2}
ggplot(prov_df,aes(x=pct,y=prov_n,fill=fct_rev(prov_n)))+
  geom_col(alpha=0.87,width=0.72)+
  geom_text(aes(label=sprintf("%.1f%%  (%s)",pct,comma(n))),hjust=-0.05,size=2.8,fontface="bold")+
  scale_fill_viridis_d(option="turbo",direction=-1,guide="none")+
  scale_x_continuous(labels=function(x) paste0(x,"%"),expand=expansion(mult=c(0,.28)))+
  labs(title="Recours aux soins par type de prestataire -- W4 (2018)",
       subtitle="s4aq6a | Chemist/Pharmacien = 1er recours | Colore par rang",
       x="Proportion (%)",y=NULL,caption="Source : GHS Panel W4 | sect4a_harvestw4")+THEME
```

```{r tab_prov, results='asis'}
tab_prov <- prov_df %>% arrange(desc(pct)) %>%
  head(8) %>%
  transmute(Prestataire=as.character(prov_n), `Consultations (n)`=n, `Part (%)`=round(pct,1))
kable(tab_prov,booktabs=TRUE,linesep="",format="latex",
      caption="Principaux prestataires de soins (Top 8) -- GHS W4 (2018)",
      align=c("l","r","r")) %>%
  kable_styling(latex_options=c("hold_position","striped"),
                full_width=FALSE,font_size=8.5,position="center") %>%
  column_spec(1,width="6cm") %>% column_spec(2:3,width="3cm") %>%
  column_spec(3,bold=TRUE)
```

**Interprétation :** Le résultat le plus frappant est la **prédominance du Chemist/Pharmacien** (41.7%) comme premier recours aux soins, devant le médecin (20.7%). Ce phénomène, documenté dans plusieurs pays africains, s'explique par la proximité géographique des pharmacies, leur moindre coût, l'absence de consultation formelle, et la capacité à délivrer des médicaments sans ordonnance. Cette pratique comporte des risques : automédication inappropriée, résistance aux antibiotiques, retard diagnostique. La proportion non négligeable d'individus sans soignant (14.1%) traduit des barrières d'accès persistantes — coût, distance, manque de confiance.

# Dépenses de santé

## Distribution et composition

```{r tab_dep_stats, results='asis'}
comp_dep <- data.frame(
  Composante=c("Frais de consultation (s4aq9)","Frais de transport (s4aq10)",
               "Medicaments pharmacie (s4aq14)","Hospitalisation (s4aq17)",
               "TOTAL"),
  `Moyenne (N)(depensants)`=c(
    sprintf("%s N", comma(round(mean(df_h$dep_consult[df_h$dep_consult>0])))),
    sprintf("%s N", comma(round(mean(df_h$dep_transport[df_h$dep_transport>0])))),
    sprintf("%s N", comma(round(mean(df_h$dep_meds[df_h$dep_meds>0])))),
    sprintf("%s N", comma(round(mean(df_h$dep_hosp[df_h$dep_hosp>0])))),
    sprintf("%s N", comma(round(mean(dep_pos))))),
  `Mediane`=c(
    sprintf("%s N", comma(median(df_h$dep_consult[df_h$dep_consult>0]))),
    sprintf("%s N", comma(median(df_h$dep_transport[df_h$dep_transport>0]))),
    sprintf("%s N", comma(median(df_h$dep_meds[df_h$dep_meds>0]))),
    sprintf("%s N", comma(median(df_h$dep_hosp[df_h$dep_hosp>0]))),
    sprintf("%s N", comma(median(dep_pos)))),
  `N depensants`=c(
    comma(sum(df_h$dep_consult>0)),comma(sum(df_h$dep_transport>0)),
    comma(sum(df_h$dep_meds>0)),comma(sum(df_h$dep_hosp>0)),
    comma(length(dep_pos))))
kable(comp_dep,booktabs=TRUE,linesep="",format="latex",
      caption="Composition des depenses de sante par postes -- GHS W4 (2018)",
      col.names=c("Composante","Moyenne (depensants)","Mediane","N depensants"),
      align=c("l","r","r","r")) %>%
  kable_styling(latex_options=c("hold_position","striped"),
                full_width=FALSE,font_size=8.5,position="center") %>%
  column_spec(1,width="5.5cm") %>% column_spec(2:4,width="2.8cm") %>%
  row_spec(5,bold=TRUE,background="#003E74",color="white")
```

```{r fig_dep, fig.cap="Distribution des depenses totales de sante (echelle log, outliers exclus) -- GHS W4 (2018).", fig.height=2.8}
ggplot(df_h %>% filter(dep_total>0,dep_total<seuil_out),aes(x=dep_total))+
  geom_histogram(bins=55,fill=COL_M,color="white",alpha=0.85)+
  scale_x_log10(labels=label_dollar(prefix="N",big.mark=" "),
                breaks=c(10,50,200,500,2000,5000,20000))+
  geom_vline(xintercept=median(dep_pos),color=COL_F,linewidth=1.2,linetype="dashed")+
  annotate("text",x=median(dep_pos)*2.2,y=Inf,vjust=1.7,
           label=sprintf("Mediane = %s N",comma(median(dep_pos))),
           color=COL_F,size=3,fontface="bold")+
  labs(title="Distribution des depenses totales de sante",
       subtitle=sprintf("N=%s individus avec depenses > 0 | Echelle logarithmique | Outliers exclus (> %s N)",
                        comma(length(dep_pos)),comma(round(seuil_out))),
       x="Depenses totales (N, log scale)",y="Effectif",
       caption=sprintf("Med=%s N | Moy=%s N | Source : GHS W4",
                       comma(median(dep_pos)),comma(round(mean(dep_pos)))))+THEME
```

**Interprétation :** Les dépenses de santé présentent une distribution **fortement asymétrique** sur échelle log, typique des données de santé. La médiane est de **`r comma(median(dep_pos))` ₦** (~`r round(median(dep_pos)/360)` USD au taux 2018) contre une moyenne de **`r comma(round(mean(dep_pos)))` ₦**, traduisant l'influence de dépenses catastrophiques pour une minorité. La composante la plus importante est l'hospitalisation (la plus coûteuse en médiane pour ceux qui y recourent), suivie des médicaments. Ce financement majoritairement *out-of-pocket* expose les ménages à un risque d'appauvrissement.

## Dépenses par type de prestataire

```{r fig_dep_prov, fig.cap="Distribution des depenses de sante selon le type de prestataire consulte -- GHS W4 (2018).", fig.height=3.5}
# Joindre prestataire principal aux dépenses
dep_prov <- df_h %>%
  filter(dep_total > 0, dep_total < seuil_out, !is.na(prov_code)) %>%
  mutate(prov_n = coalesce(prov_map[prov_code], paste0("Code ",prov_code))) %>%
  filter(prov_n %in% c("Medecin","Chemist/Pharmacien","Infirmier(e)",
                        "Guerisseur trad.","Aucun soignant","Pharmacien"))

ggplot(dep_prov, aes(x=reorder(prov_n,dep_total,median), y=dep_total, fill=prov_n))+
  geom_boxplot(alpha=0.82, outlier.alpha=0.15, outlier.size=0.8, width=0.55)+
  stat_summary(fun=median, geom="text",
               aes(label=sprintf("%s N",comma(after_stat(y)))),
               hjust=-0.15, size=2.5, fontface="bold")+
  scale_y_log10(labels=label_dollar(prefix="N",big.mark=" "),
                breaks=c(50,200,500,2000,5000,20000))+
  scale_fill_viridis_d(option="turbo", direction=-1, guide="none")+
  coord_flip()+
  labs(title="Depenses de sante selon le type de prestataire",
       subtitle="Echelle log | Outliers IQRx3 exclus | Ordonne par mediane croissante",
       x=NULL, y="Depenses totales (N, log scale)",
       caption="Source : GHS W4 | s4aq6a x s4aq9+s4aq10+s4aq14+s4aq17")+THEME
```

**Interprétation :** Les dépenses varient significativement selon le type de prestataire. Consulter un **médecin** ou être **hospitalisé** entraîne les dépenses les plus élevées (médiane supérieure à celle du Chemist/Pharmacien), ce qui explique partiellement pourquoi les ménages pauvres privilégient ce dernier malgré ses limites. Le **guérisseur traditionnel** présente une médiane intermédiaire, reflétant des pratiques tarifaires variables. Cette hiérarchie des coûts conditionne directement les choix de recours aux soins selon le niveau de revenu.

# Inégalités socio-économiques et disparités territoriales

## Accès aux soins selon le niveau de richesse

```{r fig_quintile, fig.cap="Taux de consultation par quintile de consommation -- GHS W4 (2018).", fig.height=3.2}
ggplot(q_consult,aes(x=quint_label,y=pct,fill=quint_label))+
  geom_col(alpha=0.87,width=0.62)+
  geom_text(aes(label=sprintf("%.1f%%",pct)),vjust=-0.5,size=3.2,fontface="bold")+
  scale_fill_viridis_d(option="plasma",guide="none")+
  scale_y_continuous(labels=function(x) paste0(x,"%"),limits=c(0,34))+
  annotate("label",x=3,y=29,
           label=sprintf("Chi2=%.1f\np<0.001\nV Cramer=%.3f",test_q$statistic,V_q),
           size=2.8,hjust=0.5,fill="white",label.size=0.3)+
  labs(title="Taux de consultation par quintile de consommation",
       subtitle="Q1=Tres pauvres -> Q5=Riches | Gradient pro-riche d'acces aux soins",
       x="Quintile de consommation",y="Taux de consultation (%)",
       caption="Source : GHS W4 | sect4a x totcons_final")+THEME
```

```{r tab_quintile, results='asis'}
tab_q <- q_consult %>%
  mutate(Quintile=case_when(
    quint_label=="Q1"~"Q1 -- Tres pauvres",quint_label=="Q2"~"Q2 -- Pauvres",
    quint_label=="Q3"~"Q3 -- Classe moyenne",quint_label=="Q4"~"Q4 -- Aises",
    TRUE~"Q5 -- Riches")) %>%
  transmute(Quintile, N=N, `N consultants`=n_cons, `Taux (%)`=round(pct,1))
kable(tab_q,booktabs=TRUE,linesep="",format="latex",
      caption="Taux de consultation par quintile de consommation -- GHS W4 (2018)",
      align=c("l","r","r","r")) %>%
  kable_styling(latex_options=c("hold_position","striped"),
                full_width=FALSE,font_size=8.5,position="center") %>%
  column_spec(1,width="5.5cm") %>% column_spec(2:4,width="2.5cm") %>%
  column_spec(4,bold=TRUE) %>%
  add_footnote(c(sprintf("Chi2=%.1f | p<0.001 | V de Cramer=%.3f (association faible a moderee)",
                         test_q$statistic,V_q)),notation="none")
```

**Interprétation :** Un **gradient pro-riche** d'accès aux soins est clairement documenté : le taux de consultation passe de **`r round(q_consult$pct[q_consult$quint_label=="Q1"],1)`%** pour le quintile le plus pauvre (Q1) à **`r round(q_consult$pct[q_consult$quint_label=="Q5"],1)`%** pour le plus riche (Q5), soit un écart de `r round(q_consult$pct[q_consult$quint_label=="Q5"]-q_consult$pct[q_consult$quint_label=="Q1"],1)` points. Ce gradient est statistiquement significatif ($\chi^2 = `r round(test_q$statistic,1)`$, $p<0.001$, V = `r round(V_q,3)`). Les ménages pauvres consultent moins malgré une morbidité potentiellement plus élevée — inégalité d'accès financière documentée.

```{r fig_stacked_quintile, fig.cap="Repartition consulte/non-consulte par quintile de consommation (barres 100\\% empilees) -- GHS W4 (2018).", fig.height=2.8}
# Barplot 100% empilé : recours × quintile (exigé par la consigne T17)
stack_q <- df_hq %>%
  mutate(Recours=ifelse(consulted,"Consulte","Non consulte"),
         Quintile=paste0(quint_label,
           case_when(quint_label=="Q1"~" (Tres pauvres)",quint_label=="Q2"~" (Pauvres)",
                     quint_label=="Q3"~" (Cl. moy.)",quint_label=="Q4"~" (Aises)",
                     TRUE~" (Riches)"))) %>%
  count(Quintile, Recours) %>%
  group_by(Quintile) %>% mutate(pct=n/sum(n)*100) %>% ungroup()

ggplot(stack_q, aes(x=Quintile, y=pct, fill=Recours))+
  geom_col(position="fill", alpha=0.87, width=0.65)+
  geom_text(aes(label=sprintf("%.0f%%",pct)),
            position=position_fill(vjust=0.5),
            size=2.8, color="white", fontface="bold")+
  scale_fill_manual(values=c("Consulte"="#2980B9","Non consulte"="#E74C3C"), name=NULL)+
  scale_y_continuous(labels=percent_format(accuracy=1))+
  annotate("label", x=3, y=1.06,
           label=sprintf("Chi2=%.1f | p<0.001\nV Cramer=%.3f",test_q$statistic,V_q),
           size=2.6, hjust=0.5, fill="white", label.size=0.3)+
  labs(title="Recours aux soins x quintile de consommation (barres 100% empilees)",
       subtitle="Bleu = Consulte | Rouge = Non consulte | Gradient pro-riche visible",
       x="Quintile de consommation", y="Proportion",
       caption="Source : GHS W4 | sect4a x totcons_final | Chi2 de Pearson")+
  THEME + theme(legend.position="top", legend.key.size=unit(0.4,"cm"))
```

## Dépenses de santé Rural versus Urbain

```{r fig_violin, fig.cap="Distribution des depenses de sante Rural vs Urbain (violin + boxplot, echelle log) -- GHS W4 (2018).", fig.height=4.0}
ggplot(dep_sec,aes(x=sec_label,y=dep_total,fill=sec_label))+
  geom_violin(alpha=0.70,scale="width",trim=TRUE)+
  geom_boxplot(width=0.11,fill="white",color="grey20",outlier.shape=NA,linewidth=0.9)+
  stat_summary(fun=median,geom="point",shape=21,size=5,fill="white")+
  geom_text(data=med_sec,aes(x=sec_label,y=med,label=sprintf("Med\n%s N",comma(med))),
            vjust=-1.3,size=3.2,fontface="bold")+
  scale_fill_manual(values=c("Rural"=COL_R,"Urbain"=COL_U),guide="none")+
  scale_y_log10(labels=label_dollar(prefix="N",big.mark=" "),
                breaks=c(10,50,200,500,2000,5000,20000))+
  annotate("label",x=1.5,y=max(dep_sec$dep_total)*0.65,
           label=sprintf("Wilcoxon\nW=%s\np=%.4f\nr=%.3f",
                         comma(wx_e$statistic),wx_e$p.value,r_e),
           size=2.8,hjust=0.5,fill="white",label.size=0.3)+
  labs(title="Depenses totales sante : Rural vs Urbain",
       subtitle="Violin + boxplot superpose | Echelle logarithmique | Outliers IQRx3 exclus",
       x="Milieu",y="Depenses totales (N, log scale)",
       caption=sprintf("Wilcoxon W=%s | p=%.4f | r=%.3f\nSource : GHS Panel W4",
                       comma(wx_e$statistic),wx_e$p.value,r_e))+THEME
```

**Interprétation :** Contrairement à l'intuition, les dépenses de santé ne diffèrent **pas significativement** entre milieux rural et urbain (Wilcoxon, $p = `r round(wx_e$p.value,4)`$ > 0.05). Les médianes sont proches (Rural : `r comma(med_sec$med[med_sec$sec_label=="Rural"])` ₦ ; Urbain : `r comma(med_sec$med[med_sec$sec_label=="Urbain"])` ₦). Les violons montrent une forme similaire avec une concentration entre 200 et 2 000 ₦. Ce résultat s'explique par le fait que les consultations en milieu rural, bien que chez des prestataires moins qualifiés (Chemist/Pharmacien), engendrent des coûts comparables du fait des frais de transport souvent importants dans les zones enclavées. C'est donc la **composition** des dépenses qui diffère selon le milieu, pas leur montant total.

# Tableau de synthèse

```{r tab_synthese, results='asis'}
tbl_gt <- tbl_summary(
  df_h %>% filter(!is.na(sec_label)) %>%
    mutate(`Malade (4 sem.)`=factor(as.integer(malade),0:1,c("Non","Oui")),
           Consultation=factor(as.integer(consulted),0:1,c("Non","Oui")),
           `Dep. sante totales (N)`=if_else(dep_total>0,dep_total,NA_real_),
           Milieu=sec_label, Sexe=sex_label, `Age (ans)`=age) %>%
    select(Milieu, Sexe, `Age (ans)`, `Malade (4 sem.)`, Consultation, `Dep. sante totales (N)`),
  by=Milieu,
  statistic=list(all_continuous()~"{median} [{p25}-{p75}]",all_categorical()~"{n} ({p}%)"),
  digits=list(all_continuous()~1)) %>%
  add_p(test=list(all_categorical()~"chisq.test",all_continuous()~"wilcox.test")) %>%
  add_overall() %>% bold_labels() %>%
  modify_caption("**Tableau de synthese : indicateurs de sante par milieu -- GHS W4 (2018)**") %>%
  modify_footnote(everything()~"Wilcoxon (continu) | Chi2 de Pearson (categoriel)")

tbl_gt %>%
  as_kable_extra(booktabs=TRUE,linesep="",
                 caption="Tableau de synthese : indicateurs de sante par milieu -- GHS W4 (2018)") %>%
  kable_styling(latex_options=c("hold_position","striped"),
                full_width=TRUE,font_size=8.5,position="center") %>%
  column_spec(1,width="4cm",bold=TRUE) %>%
  column_spec(2,width="3.5cm") %>% column_spec(3,width="3cm") %>%
  column_spec(4,width="3cm") %>% column_spec(5,width="1.5cm") %>%
  row_spec(0,bold=TRUE,background="#003E74",color="white")
```

# Conclusion {-}

Ce rapport dresse un portrait complet de l'état de santé et des modalités d'accès aux soins des ménages nigérians en 2018. Quatre enseignements principaux se dégagent :

**1. Morbidité significative avec double profil de vulnérabilité.** Un individu sur `r round(100/morb_tot)` a déclaré une maladie dans les quatre dernières semaines. Les femmes (`r round(morb_sex$pct[morb_sex$sex_label=="Femme"],1)`%) et les personnes âgées de 60 ans et plus (45.4%) constituent les groupes les plus vulnérables. Le profil épidémiologique reste dominé par les maladies infectieuses (paludisme) tout en laissant apparaître la montée des maladies chroniques — signe d'une transition épidémiologique en cours.

**2. Un recours aux soins informel prédominant.** Avec 41.7% des consultations chez le Chemist/Pharmacien, le Nigéria illustre le phénomène de médicalisation informelle commun en Afrique subsaharienne. Ce recours reflète les contraintes économiques et géographiques d'accès aux soins formels, mais expose la population à des risques d'automédication.

**3. Des inégalités socio-économiques d'accès documentées.** Le gradient pro-riche d'accès aux soins ($\chi^2 = `r round(test_q$statistic,1)`$, Q1=`r round(q_consult$pct[q_consult$quint_label=="Q1"],1)`% vs Q5=`r round(q_consult$pct[q_consult$quint_label=="Q5"],1)`%) constitue un signal d'alarme pour les politiques de protection sociale. L'extension de la couverture du NHIS aux quintiles inférieurs est un levier prioritaire.

**4. Des dépenses homogènes mais potentiellement catastrophiques.** L'absence de différence significative de dépenses entre rural et urbain masque des compositions différentes. La médiane de `r comma(median(dep_pos))` ₦ représente une charge substantielle pour les ménages les plus pauvres dont la consommation totale avoisine 50 000 ₦/an.

\bigskip
\begin{center}
\small\textit{Donnees : NBS/World Bank -- GHS Panel Wave 4, Nigeria, 2018 $|$ ENSAE ISE 1 -- 2025-2026}
\end{center}
