---
title: "Profil Démographique des Ménages Nigérians"
subtitle: "Nigeria General Household Survey Panel — Vague 4 (2018)"
author: "Cheikh Mouhamdou Moustapha Ndiaye & Awa Ba"
date: "`r format(Sys.Date(), '%d %B %Y')`"
output:
  word_document:
    toc: true
    toc_depth: 3
    number_sections: true
lang: fr
---

```{r setup, include=FALSE}
# CORRECTION : fig.align supprimé (non supporté pour word_document)
knitr::opts_chunk$set(
  echo      = FALSE,
  warning   = FALSE,
  message   = FALSE,
  dpi       = 180,
  out.width = "95%"
)
options(scipen = 999)
options(survey.lonely.psu = "adjust")
```

```{r packages, include=FALSE}
if (!requireNamespace("pacman", quietly = TRUE)) install.packages("pacman")
# CORRECTION : kableExtra retiré (conflit avec flextable)
pacman::p_load(
  haven, dplyr, tidyr, ggplot2, patchwork, naniar,
  gtsummary, scales, forcats, stringr, survey, purrr,
  flextable, officer, knitr
)

# CORRECTION : helper ft_borders() universel (border_all() absent de certaines versions)
ft_borders <- function(ft) {
  bd <- officer::fp_border(color = "#BFC9CA", width = 0.5)
  ft %>%
    flextable::hline(border = bd) %>%
    flextable::vline(border = bd) %>%
    flextable::hline_top(border = officer::fp_border(color = BLUE_ENSAE, width = 2)) %>%
    flextable::hline_bottom(border = bd)
}
```

```{r data, include=FALSE}
# CORRECTION : SCRIPT_DIR robuste (RStudio + Rscript + knitr)
SCRIPT_DIR <- tryCatch(
  dirname(rstudioapi::getSourceEditorContext()$path),
  error = function(e) {
    f_knit <- tryCatch(knitr::current_input(dir = TRUE), error = function(e2) NULL)
    if (!is.null(f_knit) && nchar(f_knit) > 0) dirname(normalizePath(f_knit))
    else getwd()
  }
)
TP_DIR   <- dirname(SCRIPT_DIR)
DATA_DIR <- file.path(TP_DIR, "data", "NGA_2018_GHSP-W4_v03_M_Stata12")
OUT      <- file.path(TP_DIR, "outputs")
if (!dir.exists(OUT)) dir.create(OUT, recursive = TRUE)

f_sect1 <- file.path(DATA_DIR, "sect1_harvestw4.dta")
f_secta <- file.path(DATA_DIR, "secta_harvestw4.dta")
if (!file.exists(f_sect1) || !file.exists(f_secta)) stop("Fichiers introuvables.")

# Palettes & thème
COL_M <- "#1B6CA8"; COL_F <- "#C0392B"; COL_R <- "#27AE60"; COL_U <- "#E67E22"
BLUE_ENSAE <- "#003E74"

THEME <- theme_minimal(base_size = 9) +
  theme(
    plot.title       = element_text(face = "bold", size = 9,  margin = margin(b = 3)),
    plot.subtitle    = element_text(size = 7.5, color = "grey40"),
    plot.caption     = element_text(size = 6.5, color = "grey55", hjust = 0),
    axis.title       = element_text(size = 8,   face = "bold"),
    panel.grid.minor = element_blank(),
    panel.grid.major = element_line(color = "grey93"),
    plot.background  = element_rect(fill = "white", color = NA),
    panel.background = element_rect(fill = "white", color = NA),
    legend.text      = element_text(size = 7.5),
    legend.title     = element_text(size = 8)
  )

# ── Chargement & nettoyage ────────────────────────────────────────────────────
dfsec_poids <- read_dta(f_secta) %>%
  select(hhid, wt_wave4) %>%
  distinct(hhid, .keep_all = TRUE)

df_raw <- read_dta(f_sect1) %>%
  mutate(s1q4a_num = as.integer(str_extract(as.character(s1q4a), "^\\d+")))

n_avant <- nrow(df_raw)
df      <- df_raw %>% filter(s1q4a_num != 2 | is.na(s1q4a_num))
n_apres <- nrow(df)
n_exclus <- n_avant - n_apres

df <- df %>%
  mutate(
    sex       = as.integer(str_extract(as.character(s1q2), "^\\d+")),
    sex_label = factor(case_when(sex == 1 ~ "Homme", sex == 2 ~ "Femme"),
                       levels = c("Homme", "Femme")),
    age       = as.numeric(s1q4),
    age       = if_else(age > 110 | age < 0, NA_real_, age),
    rel_code  = as.integer(str_extract(as.character(s1q3), "^\\d+")),
    sec_num   = as.integer(str_extract(as.character(sector), "^\\d+")),
    sec_label = factor(case_when(sec_num == 1 ~ "Urbain", sec_num == 2 ~ "Rural"),
                       levels = c("Rural", "Urbain")),
    zone_clean  = str_squish(str_remove(as.character(zone), "^\\d+\\.?\\s*")),
    state_clean = str_squish(str_remove(as.character(state), "^\\d+\\.?\\s*")),
    # CORRECTION : mapping robuste — zone_clean contient déjà le libellé sans préfixe
    # On normalise en 6 zones standards, fallback = zone_clean tel quel
    zone_label  = case_when(
      str_detect(zone_clean, "(?i)north.?central") ~ "North Central",
      str_detect(zone_clean, "(?i)north.?east")    ~ "North East",
      str_detect(zone_clean, "(?i)north.?west")    ~ "North West",
      str_detect(zone_clean, "(?i)south.?east")    ~ "South East",
      str_detect(zone_clean, "(?i)south.?south")   ~ "South South",
      str_detect(zone_clean, "(?i)south.?west")    ~ "South West",
      zone_clean == "1"                            ~ "North Central",
      zone_clean == "2"                            ~ "North East",
      zone_clean == "3"                            ~ "North West",
      zone_clean == "4"                            ~ "South East",
      zone_clean == "5"                            ~ "South South",
      zone_clean == "6"                            ~ "South West",
      TRUE ~ if_else(nchar(zone_clean) > 0, zone_clean, "Inconnu"))
  )

hh_size_df <- df %>% count(hhid, name = "hh_size")
df <- df %>%
  left_join(hh_size_df, by = "hhid") %>%
  left_join(dfsec_poids, by = "hhid")

N_ind <- nrow(df)
N_men <- n_distinct(df$hhid)

# Design survey
svy_design <- svydesign(
  ids = ~hhid, strata = ~sec_num, weights = ~wt_wave4,
  data = df %>% filter(!is.na(wt_wave4)), nest = TRUE
)

# ── Statistiques âge ─────────────────────────────────────────────────────────
age_v      <- df %>% filter(!is.na(age)) %>% pull(age)
svy_age    <- subset(svy_design, !is.na(age))
age_moy_w  <- as.numeric(coef(svymean(~age, svy_age)))
age_med_w  <- as.numeric(coef(svyquantile(~age, svy_age, quantiles = 0.5,  ci = FALSE)))
age_q1_w   <- as.numeric(coef(svyquantile(~age, svy_age, quantiles = 0.25, ci = FALSE)))
age_q3_w   <- as.numeric(coef(svyquantile(~age, svy_age, quantiles = 0.75, ci = FALSE)))
age_sd_w   <- as.numeric(sqrt(coef(svyvar(~age, svy_age))))
age_cv_w   <- age_sd_w / age_moy_w * 100
age_asym_w <- 3 * (age_moy_w - age_med_w) / age_sd_w
set.seed(42)
sw <- shapiro.test(sample(age_v, min(5000, length(age_v))))

# ── Ménages ───────────────────────────────────────────────────────────────────
hh_df <- df %>% distinct(hhid, .keep_all = TRUE) %>%
  filter(!is.na(sec_label), !is.na(hh_size), !is.na(wt_wave4))
wx    <- wilcox.test(hh_size ~ sec_label, data = hh_df, exact = FALSE)
# CORRECTION : as.character() pour éviter problème de factor comparison
n_r   <- sum(as.character(hh_df$sec_label) == "Rural")
n_u   <- sum(as.character(hh_df$sec_label) == "Urbain")
r_eff <- if (n_r > 0 && n_u > 0) as.numeric(wx$statistic) / (n_r * n_u) else NA_real_
eff_lab <- case_when(is.na(r_eff)  ~ "non calculable",
                     r_eff < 0.1   ~ "négligeable",
                     r_eff < 0.3   ~ "faible",
                     r_eff < 0.5   ~ "modéré",
                     TRUE          ~ "fort")
moy_r_w <- weighted.mean(hh_df$hh_size[as.character(hh_df$sec_label) == "Rural"],
                         hh_df$wt_wave4[as.character(hh_df$sec_label) == "Rural"], na.rm = TRUE)
moy_u_w <- weighted.mean(hh_df$hh_size[as.character(hh_df$sec_label) == "Urbain"],
                         hh_df$wt_wave4[as.character(hh_df$sec_label) == "Urbain"], na.rm = TRUE)

# ── Lien de parenté pondéré ───────────────────────────────────────────────────
rel_lab <- c("1"="Chef de ménage","2"="Conjoint(e)","3"="Enfant propre",
             "4"="Beau-fils/fille","5"="Enfant adopté","6"="Petit-enfant",
             "7"="Frère/Sœur","8"="Neveu/Nièce","9"="Beau-fr./Belle-sœur",
             "10"="Parent","11"="Beau-parent","12"="Gendre/Bru","14"="Autre")
df_rel <- df %>%
  filter(!is.na(rel_code), !is.na(wt_wave4)) %>%
  mutate(rel_label = coalesce(rel_lab[as.character(rel_code)], paste0("Code ", rel_code)))
svy_rel  <- svydesign(ids = ~hhid, strata = ~sec_num, weights = ~wt_wave4,
                      data = df_rel, nest = TRUE)
rel_prop <- svymean(~factor(rel_label), svy_rel, na.rm = TRUE)
rel_ci   <- confint(rel_prop, level = 0.95)
rel_df <- data.frame(
  rel_label = gsub("^factor\\(rel_label\\)", "", rownames(rel_ci)),
  pct    = as.numeric(coef(rel_prop)) * 100,
  pct_lo = rel_ci[, 1] * 100,
  pct_hi = rel_ci[, 2] * 100,
  stringsAsFactors = FALSE
) %>%
  arrange(desc(pct)) %>% head(7) %>%
  left_join(df_rel %>% count(rel_label, name = "n"), by = "rel_label") %>%
  mutate(rel_label = fct_reorder(rel_label, pct),
         pct_lo    = pmax(pct_lo, 0))

# ── Zones géopolitiques ───────────────────────────────────────────────────────
zone_stats <- df %>%
  filter(!is.na(zone_label), zone_label != "Inconnu", !is.na(wt_wave4)) %>%
  group_by(zone_label) %>%
  summarise(N         = n(),
            n_pond    = sum(wt_wave4),
            pct       = n() / N_ind * 100,
            age_moy_w = weighted.mean(age, wt_wave4, na.rm = TRUE),
            pct_rural = mean(as.character(sec_label) == "Rural", na.rm = TRUE) * 100,
            .groups   = "drop") %>%
  arrange(desc(pct))

# Fallback : si zone_label n'a pas matché, utiliser zone_clean directement
if (nrow(zone_stats) < 2) {
  zone_stats <- df %>%
    filter(!is.na(zone_clean), zone_clean != "", !is.na(wt_wave4)) %>%
    group_by(zone_label = zone_clean) %>%
    summarise(N         = n(),
              n_pond    = sum(wt_wave4),
              pct       = n() / N_ind * 100,
              age_moy_w = weighted.mean(age, wt_wave4, na.rm = TRUE),
              pct_rural = mean(as.character(sec_label) == "Rural", na.rm = TRUE) * 100,
              .groups   = "drop") %>%
    arrange(desc(pct))
}

zone_hh <- df %>%
  distinct(hhid, .keep_all = TRUE) %>%
  filter(!is.na(zone_label), zone_label != "Inconnu", !is.na(hh_size), !is.na(wt_wave4)) %>%
  group_by(zone_label) %>%
  summarise(moy_hh_w = round(weighted.mean(hh_size, wt_wave4, na.rm = TRUE), 1),
            .groups  = "drop")

tab_zones_data <- zone_stats %>%
  left_join(zone_hh, by = "zone_label") %>%
  transmute(
    Zone               = zone_label,
    `N individus`      = format(N, big.mark = " "),
    `Part (%)`         = round(pct, 1),
    `Âge moy. pond.`   = round(age_moy_w, 1),
    `% Rural`          = round(pct_rural, 1),
    `Taille mén. pond.` = moy_hh_w
  )

# ── Valeurs manquantes ────────────────────────────────────────────────────────
df_present <- df_raw %>% filter(s1q4a_num != 2 | is.na(s1q4a_num))
n_na_age_raw <- sum(is.na(as.numeric(df_present$s1q4)))
n_na_sex_raw <- sum(is.na(as.integer(str_extract(as.character(df_present$s1q2), "^\\d+"))))
n_na_rel_raw <- sum(is.na(df$rel_code))
n_na_sec_raw <- sum(is.na(df$sec_num))
n_na_poids   <- sum(is.na(df$wt_wave4))
# CORRECTION : n_distinct() sans na.rm — filtrer avant
n_states <- df %>% filter(!is.na(state_clean), state_clean != "") %>%
  summarise(n = n_distinct(state_clean)) %>% pull(n)
```

---

# Introduction {-}

Le Nigéria est le pays le plus peuplé d'Afrique subsaharienne avec plus de 200 millions d'habitants. Sa démographie, en forte expansion, constitue à la fois un défi et une opportunité pour le développement. Comprendre la structure de sa population est un préalable indispensable à toute politique publique ciblée.

Ce rapport analyse les données du **General Household Survey Panel Wave 4 (GHS-W4, 2018)**, enquête longitudinale représentative à l'échelle nationale conduite par le Bureau National des Statistiques (NBS) du Nigéria. Six dimensions sont examinées : qualité des données, structure par âge, pyramide démographique, composition intra-ménage, taille des ménages selon le milieu, et disparités géographiques.

**Note méthodologique — Filtre :** Le fichier `sect1_harvestw4.dta` contient des membres ayant quitté le ménage entre vagues (`s1q4a = code 2`). Ces `r format(n_exclus, big.mark = " ")` individus sont exclus. L'analyse porte sur **`r format(n_apres, big.mark = " ")`** membres présents dans **`r format(N_men, big.mark = " ")`** ménages.

**Note méthodologique — Pondération :** Le poids de sondage **`wt_wave4`** (niveau ménage, issu de `secta_harvestw4.dta`) est joint à chaque individu via `hhid` et appliqué à toutes les analyses. Les effectifs pondérés représentent la population réelle estimée.

---

# Qualité et structure des données

## Dimensions de l'échantillon

```{r tab_dim}
tab_dim <- data.frame(
  Indicateur = c(
    "Individus présents (après filtre s1q4a)",
    "Individus exclus (membres absents, s1q4a=2)",
    "Ménages enquêtés",
    "États fédéraux couverts",
    "Zones géopolitiques",
    "Individus avec poids wt_wave4",
    "NA — Âge (s1q4)",
    "NA — Sexe (s1q2)",
    "NA — Lien de parenté (s1q3)",
    "NA — Milieu de résidence"
  ),
  Valeur = c(
    format(N_ind, big.mark = " "),
    format(n_exclus, big.mark = " "),
    format(N_men, big.mark = " "),
    as.character(n_states),
    "6",
    sprintf("%s (%.1f%%)", format(N_ind - n_na_poids, big.mark = " "),
            (N_ind - n_na_poids) / N_ind * 100),
    sprintf("%d (%.2f%%)", n_na_age_raw, n_na_age_raw / N_ind * 100),
    sprintf("%d (%.2f%%)", n_na_sex_raw, n_na_sex_raw / N_ind * 100),
    sprintf("%d (%.2f%%)", n_na_rel_raw, n_na_rel_raw / N_ind * 100),
    sprintf("%d (%.2f%%)", n_na_sec_raw, n_na_sec_raw / N_ind * 100)
  )
)

flextable(tab_dim) %>%
  set_header_labels(Indicateur = "Indicateur", Valeur = "Valeur") %>%
  bold(j = 1, bold = TRUE) %>%
  bold(j = 2, bold = TRUE) %>%
  bg(i = seq(1, max(1, nrow(tab_dim)), 2), bg = "#EBF5FB") %>%
  bg(i = if(nrow(tab_dim) >= 2) seq(2, nrow(tab_dim), 2) else integer(0), bg = "white") %>%
  color(j = 2, color = BLUE_ENSAE) %>%
  ft_borders() %>%
  set_caption("Dimensions et qualité de l'échantillon analytique — GHS W4 (2018)") %>%
  autofit() %>%
  width(j = 1, width = 9, unit = "cm") %>%
  width(j = 2, width = 4, unit = "cm")
```

## Valeurs manquantes

```{r fig_miss, fig.cap="Taux de valeurs manquantes par variable clé — membres présents.", fig.height=2.5, out.width="70%"}
df_miss <- df %>%
  mutate(Age              = age,
         Sexe             = sex,
         `Parenté`        = rel_code,
         Milieu           = sec_num,
         `Taille ménage`  = hh_size,
         `Poids wt_wave4` = wt_wave4) %>%
  select(Age, Sexe, `Parenté`, Milieu, `Taille ménage`, `Poids wt_wave4`)

gg_miss_var(df_miss, show_pct = TRUE) +
  labs(title   = NULL,
       caption = "Source : sect1_harvestw4 + secta_harvestw4 | membres présents") +
  THEME
```

**Interprétation :** La qualité des données est globalement excellente. Le sexe et l'âge (NA `r round(n_na_age_raw / N_ind * 100, 2)`%) sont quasi-complets. Le lien de parenté (`r round(n_na_rel_raw / N_ind * 100, 2)`% de NA) et le milieu (`r round(n_na_sec_raw / N_ind * 100, 2)`% de NA) présentent les taux les plus élevés mais restent très faibles. Les poids `wt_wave4` couvrent `r round((N_ind - n_na_poids) / N_ind * 100, 1)`% des individus.

---

# Analyse univariée de l'âge

## Statistiques descriptives pondérées

```{r tab_age}
stats_tbl <- data.frame(
  Statistique = c(
    "N renseigné (brut)",
    "Moyenne pondérée (wt_wave4)",
    "Médiane pondérée (wt_wave4)",
    "Écart-type pondéré",
    "Q1 pondéré — Q3 pondéré",
    "Étendue (Min — Max)",
    "Coefficient de variation pondéré",
    "Asymétrie de Pearson pondérée",
    "Test de Shapiro-Wilk"
  ),
  Valeur = c(
    format(length(age_v), big.mark = " "),
    sprintf("%.1f ans", age_moy_w),
    sprintf("%.0f ans", age_med_w),
    sprintf("%.1f ans", age_sd_w),
    sprintf("%.0f — %.0f ans", age_q1_w, age_q3_w),
    sprintf("%d — %d ans", as.integer(min(age_v)), as.integer(max(age_v))),
    sprintf("%.1f%% (forte hétérogénéité)", age_cv_w),
    sprintf("%.3f (asymétrie à droite)", age_asym_w),
    sprintf("W = %.4f, p < 0.001 — NON-NORMALE", sw$statistic)
  )
)

flextable(stats_tbl) %>%
  set_header_labels(Statistique = "Statistique", Valeur = "Valeur") %>%
  bold(j = 1, bold = TRUE) %>%
  color(j = 2, color = BLUE_ENSAE) %>%
  bold(j = 2, bold = TRUE) %>%
  bg(i = seq(1, max(1, nrow(stats_tbl)), 2), bg = "#EBF5FB") %>%
  bg(i = if(nrow(stats_tbl) >= 2) seq(2, nrow(stats_tbl), 2) else integer(0), bg = "white") %>%
  ft_borders() %>%
  set_caption("Statistiques descriptives pondérées de l'âge — GHS W4 (2018)") %>%
  autofit() %>%
  width(j = 1, width = 7, unit = "cm") %>%
  width(j = 2, width = 7, unit = "cm")
```

## Distribution graphique

```{r fig_age, fig.cap="Histogramme pondéré et boîte à moustaches de l'âge — GHS W4 (2018).", fig.height=2.5}
p_h <- ggplot(df %>% filter(!is.na(age), !is.na(wt_wave4)),
              aes(x = age, weight = wt_wave4)) +
  geom_histogram(binwidth = 5, fill = COL_M, color = "white", alpha = 0.85) +
  geom_vline(xintercept = age_med_w, color = COL_F, linewidth = 1, linetype = "dashed") +
  annotate("text", x = age_med_w + 8, y = Inf, vjust = 1.8, size = 2.8,
           color = COL_F, fontface = "bold",
           label = sprintf("Méd. = %.0f ans", age_med_w)) +
  scale_y_continuous(labels = label_number(scale = 1e-6, suffix = "M")) +
  labs(title    = "Histogramme pondéré (binwidth = 5 ans)",
       subtitle = sprintf("Moy pond. = %.1f | Méd pond. = %.0f | CV = %.0f%%",
                          age_moy_w, age_med_w, age_cv_w),
       x = "Âge (ans)", y = "Effectif pondéré") + THEME

p_b <- ggplot(df %>% filter(!is.na(age)), aes(x = "W4 (2018)", y = age)) +
  geom_boxplot(fill = COL_M, color = "#154360", alpha = 0.82, width = 0.5,
               outlier.color = COL_F, outlier.alpha = 0.2, outlier.size = 0.6) +
  stat_summary(fun = mean, geom = "point", shape = 18, size = 3.5, color = "#F39C12") +
  labs(title    = "Boîte à moustaches",
       subtitle = sprintf("Moy = %.1f | Méd = %.0f", age_moy_w, age_med_w),
       x = "", y = "Âge (ans)") +
  THEME + theme(axis.text.x = element_blank())

(p_h | p_b) + plot_layout(widths = c(2, 1))
```

**Interprétation :** La distribution des âges est fortement **asymétrique à droite** (asymétrie de Pearson pondérée = `r round(age_asym_w, 3)`) : la classe 0–4 ans est la plus peuplée, la médiane pondérée (`r round(age_med_w, 0)` ans) est nettement inférieure à la moyenne pondérée (`r round(age_moy_w, 1)` ans), et le coefficient de variation (`r round(age_cv_w, 1)`%) traduit une hétérogénéité élevée. La distribution est non-normale (Shapiro-Wilk, *W* = `r round(sw$statistic, 4)`, *p* < 0,001) : tous les tests comparatifs ultérieurs sont non paramétriques.

---

# Pyramide des âges

## Structure par âge et par sexe

```{r fig_pyr, fig.cap="Pyramide des âges pondérée par groupes quinquennaux — GHS W4, Nigeria (2018).", fig.height=5.8, fig.width=6.2}
pyr <- df %>%
  filter(!is.na(age), !is.na(sex_label), between(age, 0, 100), !is.na(wt_wave4)) %>%
  mutate(age_grp = cut(age, breaks = seq(0, 100, 5),
                       labels = paste0(seq(0, 95, 5), "\u2013", seq(4, 99, 5)),
                       right = FALSE, include.lowest = TRUE)) %>%
  filter(!is.na(age_grp)) %>%
  group_by(age_grp, sex_label) %>%
  summarise(n_pond = sum(wt_wave4, na.rm = TRUE), .groups = "drop") %>%
  mutate(n_plot  = if_else(sex_label == "Homme", -n_pond, n_pond),
         age_grp = fct_rev(age_grp))

tot_h <- sum(pyr$n_pond[pyr$sex_label == "Homme"])
tot_f <- sum(pyr$n_pond[pyr$sex_label == "Femme"])
max_b <- max(abs(pyr$n_plot))

ggplot(pyr, aes(x = n_plot, y = age_grp, fill = sex_label)) +
  geom_col(alpha = 0.85, width = 0.88) +
  geom_vline(xintercept = 0, linewidth = 0.4, color = "grey30") +
  scale_x_continuous(
    labels = function(x) paste0(round(abs(x) / 1e6, 1), "M"),
    breaks = seq(-ceiling(max_b / 2e6) * 2e6, ceiling(max_b / 2e6) * 2e6, 2e6)) +
  scale_fill_manual(values = c("Homme" = COL_M, "Femme" = COL_F), name = "Sexe") +
  annotate("text", x = -max_b * 0.72, y = nlevels(pyr$age_grp) + 0.4,
           color = COL_M, fontface = "bold", size = 2.8, hjust = 0.5,
           label = sprintf("Hommes\n%.1fM (%.1f%%)",
                           tot_h / 1e6, tot_h / (tot_h + tot_f) * 100)) +
  annotate("text", x =  max_b * 0.72, y = nlevels(pyr$age_grp) + 0.4,
           color = COL_F, fontface = "bold", size = 2.8, hjust = 0.5,
           label = sprintf("Femmes\n%.1fM (%.1f%%)",
                           tot_f / 1e6, tot_f / (tot_h + tot_f) * 100)) +
  labs(x = "Effectif pondéré (millions)", y = "Groupe d'âge (ans)",
       caption = sprintf(
         "Population estimée : %.1fM | Rapport de masculinité pond. : %.1f H/100 F\nSource : GHS Panel W4 | Poids wt_wave4",
         (tot_h + tot_f) / 1e6, tot_h / tot_f * 100)) +
  THEME + theme(legend.position = "top", panel.grid.major.y = element_blank())
```

**Interprétation :** La pyramide dessine une forme caractéristique de **"sapin" à base élargie**, typique des pays en début de transition démographique. La tranche **0–14 ans** est la plus large, traduisant une fécondité soutenue. Le rétrécissement régulier vers les âges adultes reflète une mortalité encore significative, et le sommet étroit (65+ ans) indique une faible proportion de personnes âgées. La quasi-parité H/F pondérée (`r round(tot_h / tot_f * 100, 1)` hommes pour 100 femmes) est conforme aux données biologiques.

---

# Lien de parenté et taille des ménages

## Graphiques : parenté et taille des ménages

```{r fig_parente_hh, fig.cap="Lien de parenté pondéré (IC 95%) et taille des ménages par milieu.", fig.height=3.2}
p_rel <- ggplot(rel_df, aes(x = pct, y = rel_label, fill = pct)) +
  geom_col(alpha = 0.87, width = 0.65) +
  geom_errorbarh(aes(xmin = pct_lo, xmax = pct_hi),
                 height = 0.28, linewidth = 0.7, color = "grey30") +
  geom_text(aes(label = sprintf("%.1f%%", pct)),
            hjust = -0.15, size = 2.5, fontface = "bold") +
  scale_fill_gradient(low = "#AED6F1", high = "#1A5276", guide = "none") +
  scale_x_continuous(expand = expansion(mult = c(0, .3))) +
  labs(title   = "Lien de parenté — Top 7 (pondéré)",
       x = "Proportion pondérée (%)", y = NULL,
       caption = "IC 95% : linéarisation de Taylor (survey)") + THEME

p_hh <- ggplot(hh_df, aes(x = sec_label, y = hh_size, fill = sec_label)) +
  geom_boxplot(alpha = 0.82, width = 0.45,
               outlier.color = "grey60", outlier.alpha = 0.2, outlier.size = 0.6) +
  stat_summary(fun = mean, geom = "point", shape = 18, size = 4, color = "black") +
  stat_summary(aes(weight = wt_wave4), fun = weighted.mean,
               geom = "point", shape = 8, size = 4, color = "#E67E22") +
  scale_fill_manual(values = c("Rural" = COL_R, "Urbain" = COL_U), guide = "none") +
  annotate("label", x = 1.5, y = max(hh_df$hh_size) * 0.88,
           label = sprintf("Wilcoxon\nW=%s | p<0.001\nr=%.3f (%s)",
                           format(round(wx$statistic), big.mark = " "), r_eff, eff_lab),
           size = 2.4, hjust = 0.5, fill = "white", label.size = 0.3) +
  labs(title   = "Taille ménage : Rural vs Urbain",
       x = "Milieu", y = "Membres présents",
       caption = sprintf("Moy pond. : Rural = %.1f | Urbain = %.1f\nwt_wave4 | GHS Panel W4",
                         moy_r_w, moy_u_w)) + THEME

(p_rel | p_hh)
```

## Tableau : répartition pondérée des liens de parenté

```{r tab_parente}
tab_rel <- rel_df %>%
  arrange(desc(pct)) %>%
  transmute(
    `Lien de parenté`  = as.character(rel_label),
    `N (brut)`         = format(n, big.mark = " "),
    `Prop. pond. (%)`  = round(pct, 1),
    `IC 95% inf.`      = round(pct_lo, 1),
    `IC 95% sup.`      = round(pct_hi, 1)
  )

flextable(tab_rel) %>%
  bold(part = "header") %>%
  bg(part = "header", bg = BLUE_ENSAE) %>%
  color(part = "header", color = "white") %>%
  bg(i = seq(1, max(1, nrow(tab_rel)), 2), bg = "#EBF5FB") %>%
  bg(i = if(nrow(tab_rel) >= 2) seq(2, nrow(tab_rel), 2) else integer(0), bg = "white") %>%
  bold(j = 3, bold = TRUE) %>%
  color(j = 3, color = BLUE_ENSAE) %>%
  ft_borders() %>%
  set_caption("Répartition pondérée des liens de parenté (Top 7) avec IC 95%") %>%
  autofit()
```

**Interprétation :** La structure intra-ménage est centrée sur le **noyau familial nucléaire** : les enfants propres (`r round(rel_df$pct[as.character(rel_df$rel_label) == "Enfant propre"], 1)`% pondéré) constituent la catégorie dominante, suivis des chefs de ménage et des conjoints. Les ménages ruraux (moyenne pondérée `r round(moy_r_w, 1)` membres) sont significativement plus grands que les urbains (`r round(moy_u_w, 1)` membres) — Wilcoxon *p* < 0,001, effet `r eff_lab` (*r* = `r round(r_eff, 3)`).

---

# Disparités géographiques et tableau de synthèse

## Répartition par zone géopolitique

```{r fig_zones, fig.cap="Répartition pondérée par zone géopolitique et par sexe — GHS W4 (2018).", fig.height=2.4}
zone_d <- df %>%
  filter(!is.na(zone_label), !is.na(wt_wave4)) %>%
  group_by(zone_label) %>%
  summarise(n = n(), n_pond = sum(wt_wave4), .groups = "drop") %>%
  mutate(pct        = n_pond / sum(n_pond) * 100,
         zone_label = fct_reorder(zone_label, n_pond))

p_zone <- ggplot(zone_d, aes(x = pct, y = zone_label, fill = pct)) +
  geom_col(alpha = 0.87, width = 0.7) +
  geom_text(aes(label = sprintf("%.1f%%", pct)),
            hjust = -0.05, size = 2.5, fontface = "bold") +
  scale_fill_gradient(low = "#D6EAF8", high = "#1A5276", guide = "none") +
  scale_x_continuous(expand = expansion(mult = c(0, .26))) +
  labs(title = "Distribution par zone (pondérée)", x = "Proportion pond. (%)", y = NULL) + THEME

sex_pond <- df %>%
  filter(!is.na(sex_label), !is.na(wt_wave4)) %>%
  group_by(sex_label) %>%
  summarise(n_pond = sum(wt_wave4), n = n(), .groups = "drop") %>%
  mutate(pct = n_pond / sum(n_pond) * 100)

p_sex <- ggplot(sex_pond, aes(x = sex_label, y = pct, fill = sex_label)) +
  geom_col(alpha = 0.87, width = 0.55) +
  geom_text(aes(label = sprintf("%.1f%%\n(n=%s)", pct, comma(n))),
            vjust = -0.2, size = 2.8, fontface = "bold") +
  scale_fill_manual(values = c("Homme" = COL_M, "Femme" = COL_F), guide = "none") +
  scale_y_continuous(limits = c(0, 60)) +
  labs(title = "Répartition par sexe (pond.)", x = NULL, y = "%") + THEME

(p_zone | p_sex) + plot_layout(widths = c(2, 1))
```

## Tableau par zone géopolitique

```{r tab_zones}
flextable(tab_zones_data) %>%
  bold(part = "header") %>%
  bg(part = "header", bg = BLUE_ENSAE) %>%
  color(part = "header", color = "white") %>%
  bg(i = seq(1, max(1, nrow(tab_zones_data)), 2), bg = "#EBF5FB") %>%
  bg(i = if(nrow(tab_zones_data) >= 2) seq(2, nrow(tab_zones_data), 2) else integer(0), bg = "white") %>%
  bold(j = 1, bold = TRUE) %>%
  ft_borders() %>%
  set_caption("Caractéristiques démographiques pondérées par zone géopolitique — GHS W4 (2018)") %>%
  autofit()
```

## Tableau de synthèse pondéré

```{r tab_synthese}
# CORRECTION : results='asis' supprimé (incompatible avec as_flex_table() pour Word)
svy_tbl <- svydesign(
  ids     = ~hhid,
  strata  = ~sec_num,
  weights = ~wt_wave4,
  data    = df %>%
    filter(!is.na(sec_label), !is.na(wt_wave4)) %>%
    mutate(Sexe          = sex_label,
           `Age (ans)`   = age,
           `Taille men.` = hh_size,
           Milieu        = sec_label),
  nest    = TRUE
)

tbl_svysummary(
  svy_tbl,
  include   = c(Sexe, `Age (ans)`, `Taille men.`),
  by        = Milieu,
  statistic = list(all_continuous()  ~ "{mean} ({sd}) | med. {median} [{p25}-{p75}]",
                   all_categorical() ~ "{n_unweighted} ({p}%)"),
  digits    = list(all_continuous() ~ 1)
) %>%
  add_p(test = list(all_continuous()  ~ "svy.wilcox.test",
                    all_categorical() ~ "svy.chisq.test")) %>%
  add_overall() %>%
  bold_labels() %>%
  modify_caption("**Tableau 2. Caractéristiques démographiques pondérées par milieu — GHS W4 (2018)**") %>%
  modify_footnote(
    everything() ~ "Analyses pondérées (wt_wave4) | Wilcoxon survey | Chi² survey"
  ) %>%
  as_flex_table() %>%
  bold(part = "header") %>%
  bg(part = "header", bg = BLUE_ENSAE) %>%
  color(part = "header", color = "white") %>%
  ft_borders() %>%
  autofit()
```

**Interprétation :** Le tableau de synthèse pondéré confirme des **disparités systématiques** entre milieux rural et urbain. La taille médiane pondérée des ménages est significativement plus grande en milieu rural (Wilcoxon survey, *p* < 0,001, effet `r eff_lab`, *r* = `r round(r_eff, 3)`). L'âge moyen pondéré est légèrement plus élevé en milieu urbain, reflet de la migration sélective des adultes vers les villes.

---

# Conclusion {-}

Ce rapport dresse un portrait démographique complet et pondéré des ménages nigérians à partir des données GHS Panel W4 (2018). Quatre enseignements principaux se dégagent :

**1. Population jeune en forte transition.** L'âge médian pondéré de `r round(age_med_w, 0)` ans et la pyramide à base élargie confirment une fécondité soutenue. Le Nigéria est en début de transition démographique, avec un potentiel de dividende démographique important.

**2. Ménages à structure nucléaire dominante.** Les enfants propres et les conjoints dominent la composition intra-ménage, mais la présence de ménages élargis reste notable, particulièrement en zone rurale.

**3. Gradient rural-urbain significatif.** Les ménages ruraux (moyenne pondérée `r round(moy_r_w, 1)` membres) sont significativement plus grands que les ménages urbains (`r round(moy_u_w, 1)` membres) — Wilcoxon survey *p* < 0,001, effet `r eff_lab`.

**4. Distribution géographique équilibrée.** Les six zones géopolitiques sont couvertes de manière relativement homogène, avec des disparités d'âge moyen pondéré et de taille de ménage entre zones, reflétant des niveaux de développement différents.

---

*Données : NBS/World Bank — GHS Panel Wave 4, Nigeria, 2018 | ENSAE ISE 1 — 2025–2026*

*Pondération : wt_wave4 (niveau ménage, secta_harvestw4) | Packages R : survey, gtsummary, flextable*
