---
title: "Devoir ISE1"
subtitle: "DIOP Papa Boubacar"

date: "`r Sys.Date()`"
output:
  word_document:
    toc: true
    number_sections: true
    reference_docx: references.docx
fontsize: 12pt
---

```{r setup, include=FALSE}
knitr::opts_chunk$set(
  echo = FALSE,      # cache le code
  message = FALSE,   # cache messages
  warning = FALSE    # cache warnings
)
```

# Score de diversité alimentaire des ménages
Le HDDS (Household Dietary Diversity Score) est un indicateur proxy de la qualité nutritionnelle des régimes alimentaires. Il est calculé en comptant le nombre de groupes alimentaires consommés par le ménage au cours des 24 heures précédentes, parmi une liste standard de 12 groupes définis par la FAO. 

```{r message=FALSE, warning=FALSE, paged.print=FALSE}
  library(gglorenz)
  library(ineq)
  library(gtsummary)
  library(dplyr)
  library(ggridges) 
  library(srvyr)
  library(tmap)
  library(gt)
  library(sf)
  library(haven)
```


```{r message=FALSE, warning=FALSE, paged.print=TRUE}
data <- read_dta("../data/processed/data_processed.dta")


#7. Déclarons le plan de sondage
plan_sondage <- data |>
  as_survey_design(
    ids = grappe,
    strata =  strate,
    weights = poids_final,
    nest = TRUE
    
  )
plan_sondage |>
  select(revenu_pc, taille_menage, sexe, age, milieu,
         niveau_educ) |>
  tbl_svysummary(
    by = milieu,
    statistic = list(
      all_continuous() ~ "{mean} ({sd})", # Moyenne (écart-type) pour numériques
      all_categorical() ~"{n} ({p}%)"
    ),
    digits = all_continuous()~1,
    label = list(
      revenu_pc ~ "Revenu par tête",
      taille_menage ~ "Taille du ménage",
      sexe ~ "Sexe du chef de ménage",
      age ~ "Âge du chef de ménage"),
      
      missing = "ifany") |> 
      
      add_p() |>
        add_overall() |>
        add_n() |>
        bold_labels() |>
        modify_header(label = " ** Caractéristique ** ") |>
        modify_caption(" ** Tableau 1. Caractéristiques des ménages par milieu de
résidence ** ")
```

Le tableau ci-dessus montre que le revenu par tête moyen est de 13771,9 Fcfa en milieu rural contre 22102,6 Fcfa en milieu urbain. La différence entre ces deux moyennes est très significative avec une p-value inférieure à 1%. En ce qui concerne la taille du ménage, le sexe du chef de ménage, son âge ainsi que son niveau d'éducation, la différence entre le milieu urbain et le milieu rural n'est pas significatif pour toutes ces caractéristiques. 




```{r}
menages <- plan_sondage |> mutate(
    # Score HDDS:somme des 12 groupes alimentaires
    hdds = rowSums(across(starts_with("cons_")), na.rm = TRUE),
  
    # Classification FAO
    securite_alim = case_when(
      hdds <= 3 ~"Insécurité alimentaire sévère",
      hdds <= 6 ~"Insécurité alimentaire modérée",
      hdds <= 9 ~"Sécurité alimentaire acceptable",
      TRUE ~ "Bonne diversité alimentaire"
    ) |> factor(levels = c("Insécurité alimentaire sévère",
                           "Insécurité alimentaire modérée",
                           "Sécurité alimentaire acceptable",
                           "Bonne diversité alimentaire"), ordered = TRUE)
)
gini_national <- menages |>  summarise(gini_nation = ineq(revenu_pc, type="Gini", na.rm=TRUE))

lorenz <- ggplot(menages, aes(revenu_pc)) +
  stat_lorenz(color ="#2E75B6", size = 1.2) +
  geom_abline(linetype = "dashed", color ="gray50") +
  annotate("text", x =0.25, y = 0.75,
           label = paste0("Gini =", round(gini_national, 3)),
           size = 4, color = "#1F4E79") +
  labs(title = "Courbe de Lorenz - Revenu par tête",
       x = "Part cumulée de la population",
       y = "Part cumulée du revenu") +
  theme_minimal(base_size = 12)
lorenz
```

La courbe de Lorenz nous montre une inégalité relativement élevée dans la distribution du revenu par tête. Ce résultat est appuyé par un indice de Gini nation de  `r gini_national`
