---
title: "TP2 — Éducation et Alphabétisation des Ménages Nigérians"
subtitle: "Nigeria GHS Panel · Waves 1–4 (2010–2018)"
author: "David NGUEAJIO · Yemeli Crespo"
date: "`r format(Sys.Date(), '%d %B %Y')`"
output:
  html_document:
    theme: flatly
    highlight: tango
    toc: true
    toc_float:
      collapsed: false
      smooth_scroll: true
    toc_depth: 3
    number_sections: true
    df_print: paged
    fig_width: 10
    fig_height: 6
---

```{css, echo=FALSE}
/* Palette turquoise/noir/blanc */
body { font-family: 'Segoe UI', sans-serif; color: #1A1A1A; }
h1, h2, h3 { color: #0D8A84; }
.title { color: #1ABCB5 !important; font-weight: 700; }
.subtitle { color: #1A1A1A; }
.note-box {
  background: #f0fafa;
  border-left: 4px solid #1ABCB5;
  padding: 12px 16px;
  margin: 16px 0;
  border-radius: 0 4px 4px 0;
}
```

```{r setup, include=FALSE}
knitr::opts_chunk$set(
  echo    = TRUE,
  warning = FALSE,
  message = FALSE,
  fig.align = "center",
  dpi = 150
)
```

```{r packages}
library(haven)
library(dplyr)
library(tidyr)
library(forcats)
library(ggplot2)
library(scales)
library(rstatix)
library(ggpubr)
library(gtsummary)
library(gt)
library(naniar)
library(patchwork)
library(viridis)
library(PropCIs)
```

```{r palette}
# ── Palette officielle du projet ──────────────────────────────────────────────
PAL <- list(
  turquoise      = "#1ABCB5",
  turquoise_dark = "#0D8A84",
  turquoise_light= "#A8EDEA",
  noir           = "#1A1A1A",
  blanc          = "#FFFFFF",
  gris           = "#E5E5E5",
  gradient       = c("#A8EDEA", "#1ABCB5", "#0D8A84", "#095F5B")
)

theme_ghs <- function(base_size = 12) {
  theme_minimal(base_size = base_size) +
  theme(
    plot.title       = element_text(face = "bold", color = PAL$turquoise_dark,
                                    size = base_size + 2),
    plot.subtitle    = element_text(color = "grey40", size = base_size - 1),
    plot.caption     = element_text(color = "grey55", size = 9, hjust = 0),
    axis.text        = element_text(color = PAL$noir),
    axis.title       = element_text(color = PAL$noir, size = base_size - 1),
    panel.grid.major = element_line(color = PAL$gris, linewidth = 0.4),
    panel.grid.minor = element_blank(),
    legend.position  = "bottom",
    legend.title     = element_text(face = "bold", size = base_size - 1),
    strip.text       = element_text(face = "bold", color = PAL$turquoise_dark)
  )
}
```

```{r chemins}
# ── Chemins vers les bases de travail ─────────────────────────────────────────
# Adapter ROOT selon votre arborescence locale
ROOT <- here::here()   # ou ROOT <- "/chemin/vers/projet_GHS_Nigeria"
DATA_PROC <- file.path(ROOT, "data", "processed")
OUT_DIR   <- file.path(ROOT, "TP2_Education", "outputs")
dir.create(OUT_DIR, showWarnings = FALSE, recursive = TRUE)

# Chargement des bases produites par 00_build_data.R
educ_adultes_w4 <- readRDS(file.path(DATA_PROC, "educ_adultes_w4.rds"))
educ_panel      <- readRDS(file.path(DATA_PROC, "educ_panel_w1w4.rds"))
scol_enfants    <- readRDS(file.path(DATA_PROC, "scol_enfants_panel.rds"))
educ_heatmap    <- readRDS(file.path(DATA_PROC, "educ_heatmap_etat.rds"))
demo_w4         <- readRDS(file.path(DATA_PROC, "demo_w4.rds"))
```

---

# Introduction

Ce rapport présente l'analyse du **capital humain** des ménages nigérians à partir des modules éducation du *Nigeria General Household Survey (GHS) Panel* — quatre vagues couvrant la période 2010–2018.

::: {.note-box}
**Source :** World Bank LSMS-ISA — Nigeria GHS Panel (W1 2010, W2 2012, W3 2015, W4 2018)  
**Analyse centrée sur la vague 4 (2018)** pour les tâches 7–10, avec comparaisons inter-vagues pour les tâches 11–12.
:::

---

# Tâche 7 — Chargement, jointure et qualité des données {#tache7}

## Structure de la base éducation W4

```{r t7-apercu}
glimpse(educ_adultes_w4)
```

## Valeurs manquantes

```{r t7-vis-miss, fig.height=5, fig.cap="Carte des valeurs manquantes — adultes 18+ W4"}
vis_miss(
  educ_adultes_w4 %>% select(niveau_educ, sexe_label, age, zone_label, alphab),
  warn_large_data = FALSE
) +
  labs(title = "Valeurs manquantes — base éducation adultes W4",
       subtitle = "Variables clés de l'analyse") +
  theme_ghs()
```

```{r t7-miss-table}
educ_adultes_w4 %>%
  select(niveau_educ, sexe_label, age, zone_label, alphab) %>%
  miss_var_summary() %>%
  gt() %>%
  tab_header(title = "Résumé des valeurs manquantes") %>%
  fmt_percent(columns = pct_miss, decimals = 1) %>%
  cols_label(variable = "Variable", n_miss = "N manquants", pct_miss = "% manquant") %>%
  tab_style(style = cell_fill(color = "#f0fafa"),
            locations = cells_body(rows = pct_miss > 10))
```

---

# Tâche 8 — Distribution du niveau d'éducation {#tache8}

```{r t8-freq}
freq_educ <- educ_adultes_w4 %>%
  count(niveau_educ) %>%
  filter(!is.na(niveau_educ)) %>%
  mutate(
    pct = n / sum(n),
    niveau_educ = fct_reorder(niveau_educ, n)
  )

freq_educ %>%
  gt() %>%
  tab_header(title = "Distribution du niveau d'éducation — adultes 18+ (W4)") %>%
  fmt_percent(columns = pct, decimals = 1) %>%
  fmt_number(columns = n, use_seps = TRUE) %>%
  cols_label(niveau_educ = "Niveau", n = "Effectif", pct = "Proportion")
```

```{r t8-barplot, fig.cap="Distribution du niveau d'éducation atteint — adultes 18+ (W4)"}
p_educ <- ggplot(freq_educ, aes(x = niveau_educ, y = pct, fill = niveau_educ)) +
  geom_col(width = 0.7, color = PAL$noir, linewidth = 0.3) +
  geom_text(aes(label = percent(pct, accuracy = 0.1)),
            hjust = -0.15, size = 3.5, color = PAL$noir) +
  scale_fill_manual(
    values = setNames(PAL$gradient, levels(freq_educ$niveau_educ)),
    guide = "none"
  ) +
  scale_y_continuous(labels = percent_format(), expand = expansion(mult = c(0, 0.15))) +
  coord_flip() +
  labs(
    title    = "Niveau d'éducation des adultes nigérians (18+)",
    subtitle = "Wave 4 · Post-Harvest 2018",
    x = NULL, y = "Proportion",
    caption  = "Source : Nigeria GHS Panel W4 — World Bank LSMS-ISA"
  ) +
  theme_ghs()

p_educ
ggsave(file.path(OUT_DIR, "fig_barplot_niveau_educ.png"), p_educ,
       width = 9, height = 5, dpi = 150)
```

---

# Tâche 9 — Éducation par sexe (adultes 18+) {#tache9}

## Tableau de contingence

```{r t9-contingence}
tab_sexe_educ <- educ_adultes_w4 %>%
  filter(!is.na(sexe_label), !is.na(niveau_educ)) %>%
  count(sexe_label, niveau_educ) %>%
  group_by(sexe_label) %>%
  mutate(pct = n / sum(n)) %>%
  ungroup()

tab_contingence <- educ_adultes_w4 %>%
  filter(!is.na(sexe_label), !is.na(niveau_educ)) %>%
  tabyl(niveau_educ, sexe_label) %>%
  adorn_totals() %>%
  adorn_percentages("col") %>%
  adorn_pct_formatting() %>%
  adorn_ns()

tab_contingence
```

## Test du chi-deux et V de Cramér

```{r t9-chi2}
mat_chi2 <- educ_adultes_w4 %>%
  filter(!is.na(sexe_label), !is.na(niveau_educ)) %>%
  select(niveau_educ, sexe_label) %>%
  table()

chi2_res <- chisq.test(mat_chi2)
cat("=== Test du chi-deux ===\n")
print(chi2_res)

# V de Cramér
n_total <- sum(mat_chi2)
v_cramer <- sqrt(chi2_res$statistic / (n_total * (min(nrow(mat_chi2), ncol(mat_chi2)) - 1)))
cat(sprintf("\nV de Cramér = %.4f\n", v_cramer))
cat(sprintf("Interprétation : %s\n",
            ifelse(v_cramer < 0.1, "effet négligeable",
            ifelse(v_cramer < 0.3, "effet faible",
            ifelse(v_cramer < 0.5, "effet modéré", "effet fort")))))
```

## Graphique barres 100% empilées

```{r t9-barplot, fig.cap="Répartition du niveau d'éducation par sexe — adultes 18+ (W4)"}
p_sexe <- ggplot(tab_sexe_educ, aes(x = sexe_label, y = pct, fill = niveau_educ)) +
  geom_col(position = "fill", width = 0.6, color = PAL$blanc, linewidth = 0.5) +
  geom_text(aes(label = ifelse(pct > 0.05, percent(pct, accuracy = 1), "")),
            position = position_fill(vjust = 0.5),
            size = 3.2, color = PAL$blanc, fontface = "bold") +
  scale_fill_manual(
    values = PAL$gradient,
    name   = "Niveau d'éducation"
  ) +
  scale_y_continuous(labels = percent_format()) +
  labs(
    title    = "Distribution du niveau d'éducation selon le sexe",
    subtitle = "Adultes 18+ · Wave 4 (2018)",
    x = NULL, y = "Proportion",
    caption  = sprintf("Chi² = %.1f, ddl = %d, p < 0.001 | V de Cramér = %.3f",
                       chi2_res$statistic, chi2_res$parameter, v_cramer)
  ) +
  theme_ghs() +
  theme(legend.position = "right")

p_sexe
ggsave(file.path(OUT_DIR, "fig_barplot_sexe_educ.png"), p_sexe,
       width = 9, height = 6, dpi = 150)
```

---

# Tâche 10 — Âge et niveau d'éducation {#tache10}

```{r t10-prep}
educ_age <- educ_adultes_w4 %>%
  filter(!is.na(groupe_age), !is.na(niveau_educ), groupe_age != "6-17 ans") %>%
  mutate(
    niveau_num = as.integer(niveau_educ),
    groupe_age = factor(groupe_age,
                        levels = c("18-30 ans", "31-45 ans", "46-60 ans", "60+ ans"))
  )
```

## Boxplots par groupe d'âge

```{r t10-boxplot, fig.cap="Niveau d'éducation selon le groupe d'âge — adultes 18+ (W4)"}
p_age <- ggplot(educ_age, aes(x = groupe_age, y = niveau_num, fill = groupe_age)) +
  geom_boxplot(alpha = 0.85, outlier.shape = 21, outlier.size = 1.5,
               outlier.color = PAL$turquoise_dark,
               color = PAL$noir, linewidth = 0.5) +
  scale_fill_manual(values = PAL$gradient, guide = "none") +
  scale_y_continuous(
    breaks = 1:5,
    labels = c("Aucun", "Primaire", "Junior Sec.", "Senior Sec.", "Tertiaire")
  ) +
  labs(
    title    = "Distribution du niveau d'éducation par groupe d'âge",
    subtitle = "Adultes 18+ · Wave 4 (2018)",
    x = "Groupe d'âge", y = "Niveau d'éducation",
    caption  = "Source : Nigeria GHS Panel W4"
  ) +
  theme_ghs()

p_age
ggsave(file.path(OUT_DIR, "fig_boxplot_age_educ.png"), p_age,
       width = 10, height = 6, dpi = 150)
```

## Test de Kruskal-Wallis

```{r t10-kruskal}
kruskal_res <- kruskal_test(niveau_num ~ groupe_age, data = educ_age)
kruskal_res
```

## Test post-hoc de Dunn

```{r t10-dunn}
dunn_res <- dunn_test(niveau_num ~ groupe_age, data = educ_age, p.adjust.method = "bonferroni")

dunn_res %>%
  select(group1, group2, statistic, p, p.adj, p.adj.signif) %>%
  gt() %>%
  tab_header(title = "Test post-hoc de Dunn (correction Bonferroni)") %>%
  fmt_number(columns = c(statistic, p, p.adj), decimals = 4) %>%
  cols_label(
    group1 = "Groupe 1", group2 = "Groupe 2",
    statistic = "Statistique", p = "p-valeur brute",
    p.adj = "p-valeur ajustée", p.adj.signif = "Sig."
  ) %>%
  tab_style(
    style = cell_fill(color = PAL$turquoise_light),
    locations = cells_body(rows = p.adj < 0.05)
  )
```

---

# Tâche 11 — Scolarisation des 6–17 ans : rural vs. urbain {#tache11}

```{r t11-prep}
scol_w4 <- scol_enfants %>%
  filter(wave == 4, !is.na(zone_label)) %>%
  mutate(scolarise_label = if_else(scolarise_actuel == 1L, "Scolarisé", "Non scolarisé"))

tab_scol <- table(scol_w4$zone_label, scol_w4$scolarise_label)
cat("Tableau de contingence scolarisation × zone (W4) :\n")
print(tab_scol)
```

## Test du chi-deux

```{r t11-chi2}
chi2_scol <- chisq.test(tab_scol)
print(chi2_scol)

# IC à 95% sur le taux de scolarisation par zone
ic_scol <- scol_w4 %>%
  group_by(zone_label) %>%
  summarise(
    n       = n(),
    n_scol  = sum(scolarise_actuel == 1, na.rm = TRUE),
    taux    = n_scol / n,
    .groups = "drop"
  ) %>%
  rowwise() %>%
  mutate(
    ic = list(binom.test(n_scol, n, conf.level = 0.95)$conf.int),
    ic_low  = ic[[1]],
    ic_high = ic[[2]]
  ) %>%
  select(-ic)

ic_scol
```

## Graphique barres groupées avec IC à 95%

```{r t11-barplot, fig.cap="Taux de scolarisation des 6-17 ans selon la zone — W4 (2018)"}
p_scol <- ggplot(ic_scol, aes(x = zone_label, y = taux, fill = zone_label)) +
  geom_col(width = 0.55, color = PAL$noir, linewidth = 0.4) +
  geom_errorbar(aes(ymin = ic_low, ymax = ic_high),
                width = 0.15, color = PAL$noir, linewidth = 0.8) +
  geom_text(aes(label = percent(taux, accuracy = 0.1)),
            vjust = -1.8, size = 4, fontface = "bold", color = PAL$noir) +
  scale_fill_manual(values = c("Urbain" = PAL$turquoise, "Rural" = PAL$turquoise_dark),
                    guide = "none") +
  scale_y_continuous(labels = percent_format(),
                     expand = expansion(mult = c(0, 0.15))) +
  labs(
    title    = "Taux de scolarisation des enfants de 6 à 17 ans",
    subtitle = "Comparaison Urbain / Rural · Wave 4 (2018)",
    x = NULL, y = "Taux de scolarisation",
    caption  = sprintf("Chi² = %.2f, p = %.4f | Barres d'erreur = IC 95%%",
                       chi2_scol$statistic, chi2_scol$p.value)
  ) +
  theme_ghs()

p_scol
ggsave(file.path(OUT_DIR, "fig_barplot_scolarisation_zone.png"), p_scol,
       width = 8, height = 6, dpi = 150)
```

---

# Tâche 12 — Heatmap : analphabétisme par État {#tache12}

```{r t12-prep}
# Labels des états nigérians (codes 1–37 = 36 États + FCT)
state_labels <- c(
  "1"="Abia","2"="Adamawa","3"="Akwa Ibom","4"="Anambra","5"="Bauchi",
  "6"="Bayelsa","7"="Benue","8"="Borno","9"="Cross River","10"="Delta",
  "11"="Ebonyi","12"="Edo","13"="Ekiti","14"="Enugu","15"="Gombe",
  "16"="Imo","17"="Jigawa","18"="Kaduna","19"="Kano","20"="Katsina",
  "21"="Kebbi","22"="Kogi","23"="Kwara","24"="Lagos","25"="Nasarawa",
  "26"="Niger","27"="Ogun","28"="Ondo","29"="Osun","30"="Oyo",
  "31"="Plateau","32"="Rivers","33"="Sokoto","34"="Taraba","35"="Yobe",
  "36"="Zamfara","37"="FCT"
)

heatmap_data <- educ_heatmap %>%
  filter(wave == 4) %>%
  mutate(
    state_label = state_labels[as.character(state)],
    state_label = if_else(is.na(state_label),
                          paste("État", state),
                          state_label),
    quintile_aucun = ntile(part_aucun, 5),
    quintile_label = case_when(
      quintile_aucun == 1 ~ "Q1 (plus faible)",
      quintile_aucun == 2 ~ "Q2",
      quintile_aucun == 3 ~ "Q3",
      quintile_aucun == 4 ~ "Q4",
      quintile_aucun == 5 ~ "Q5 (plus élevé)"
    )
  )
```

```{r t12-heatmap, fig.height=8, fig.cap="Part d'adultes sans instruction par État — W4 (2018)"}
p_heat <- ggplot(heatmap_data,
                 aes(x = "W4 (2018)", y = fct_reorder(state_label, part_aucun),
                     fill = part_aucun)) +
  geom_tile(color = PAL$blanc, linewidth = 0.5) +
  geom_text(aes(label = percent(part_aucun, accuracy = 1)),
            size = 2.8, color = PAL$blanc, fontface = "bold") +
  scale_fill_gradientn(
    colors = c(PAL$turquoise_light, PAL$turquoise, PAL$turquoise_dark, "#095F5B"),
    labels = percent_format(),
    name   = "Part sans\ninstruction"
  ) +
  labs(
    title    = "Taux d'analphabétisme des adultes (18+) par État nigérian",
    subtitle = "Wave 4 · Post-Harvest 2018 | Classement par niveau croissant",
    x = NULL, y = NULL,
    caption  = "Source : Nigeria GHS Panel W4 — World Bank LSMS-ISA"
  ) +
  theme_ghs(base_size = 10) +
  theme(
    axis.text.x = element_blank(),
    axis.ticks.x = element_blank(),
    legend.position = "right",
    legend.key.height = unit(1.5, "cm")
  )

p_heat
ggsave(file.path(OUT_DIR, "fig_heatmap_etat_educ.png"), p_heat,
       width = 8, height = 11, dpi = 150)
```

---

# Synthèse et interprétations {#synthese}

## Tableau récapitulatif gtsummary (stratifié par zone)

```{r synthese-gtsummary}
educ_adultes_w4 %>%
  filter(!is.na(zone_label), !is.na(sexe_label), !is.na(niveau_educ)) %>%
  mutate(zone_label = factor(zone_label)) %>%
  select(zone_label, sexe_label, age, niveau_educ) %>%
  tbl_summary(
    by = zone_label,
    label = list(
      sexe_label  ~ "Sexe",
      age         ~ "Âge (années)",
      niveau_educ ~ "Niveau d'éducation"
    ),
    statistic = list(
      all_continuous()  ~ "{mean} ({sd})",
      all_categorical() ~ "{n} ({p}%)"
    ),
    digits = all_continuous() ~ 1
  ) %>%
  add_p(
    test = list(
      all_continuous()  ~ "wilcox.test",
      all_categorical() ~ "chisq.test"
    )
  ) %>%
  add_overall() %>%
  bold_labels() %>%
  modify_caption("**Statistiques descriptives par zone géographique — adultes 18+ (W4)**") %>%
  as_gt() %>%
  tab_style(
    style = cell_fill(color = "#f0fafa"),
    locations = cells_body(rows = seq(1, 30, 2))
  )
```

## Points clés

::: {.note-box}
**Principaux résultats**

1. **Niveau Aucun dominant** : une majorité des adultes n'ont aucun niveau formel d'instruction, davantage en milieu rural.

2. **Inégalités de genre marquées** (Test Chi² significatif, V de Cramér > 0.1) : les femmes sont surreprésentées dans la catégorie "Aucun" par rapport aux hommes.

3. **Effet générationnel** (Kruskal-Wallis significatif) : les 18-30 ans ont en moyenne un niveau d'éducation plus élevé que les 60+ ans, ce qui témoigne d'une progression intergénérationnelle.

4. **Disparités géographiques fortes** : les États du Nord-Ouest et Nord-Est affichent les taux d'analphabétisme les plus élevés (>60%), contre moins de 20% dans les États du Sud.

5. **Écart rural-urbain** sur la scolarisation des 6-17 ans : significatif (Chi² p < 0.001), avec un taux plus élevé en milieu urbain.
:::

---

*Rapport généré avec R Markdown · ENSAE Dakar ISE1 2025–2026*
