---
title: "Analyse 3 --- Accès aux services de santé et chocs sanitaires"
subtitle: "Nigeria GHS Panel -- Wave 4 (2018) | ENSAE ISE 1 -- 2025-2026"
author: |
  ANDRIALALAOSOA Marcellin  
  Andil Ben Andjiboudine
date: "`r format(Sys.Date(), '%d %B %Y')`"
output:
  pdf_document:
    toc: true
    toc_depth: 3
    number_sections: true
    fig_width: 8
    fig_height: 4.5
    fig_caption: true
    latex_engine: xelatex
    keep_tex: false
header-includes:
  - \usepackage{booktabs}
  - \usepackage{float}
  - \usepackage{xcolor}
  - \usepackage{fancyhdr}
  - \pagestyle{fancy}
  - \fancyhf{}
  - \fancyhead[L]{\textcolor{gray}{\small ENSAE ISE 1 -- Projet Statistique 2025-2026}}
  - \fancyhead[R]{\textcolor{gray}{\small Nigeria GHS Panel -- Wave 4}}
  - \fancyfoot[C]{\thepage}
  - \renewcommand{\headrulewidth}{0.4pt}
  - \definecolor{bleuensae}{RGB}{26,82,118}
  - \definecolor{vertresult}{RGB}{39,174,96}
---

```{r setup, include=FALSE}
knitr::opts_chunk$set(
  echo      = FALSE,
  warning   = FALSE,
  message   = FALSE,
  comment   = "",
  fig.pos   = "H",
  fig.align = "center",
  out.width = "95%",
  dev       = "cairo_pdf"
)
```

```{r racine, include=FALSE}
knitr::opts_knit$set(root.dir = "D:/ENSAE/ISE_1_SEMESTRE_2/R/mon_projet")
```

```{r packages, include=FALSE}
pkgs <- c("haven","dplyr","ggplot2","scales","rstatix",
          "patchwork","forcats","knitr","kableExtra")
pkgs_manquants <- pkgs[!pkgs %in% installed.packages()[,"Package"]]
if(length(pkgs_manquants) > 0) install.packages(pkgs_manquants)
invisible(lapply(pkgs, library, character.only = TRUE))
```

```{r import, include=FALSE}
sect4a_harvestw4 <- read_dta(
  "data/raw/NGA_2018_GHSP-W4_v03_M_Stata12/sect4a_harvestw4.dta"
)
sect1_harvestw4 <- read_dta(
  "data/raw/NGA_2018_GHSP-W4_v03_M_Stata12/sect1_harvestw4.dta"
)
totcons <- read_dta(
  "data/raw/NGA_2018_GHSP-W4_v03_M_Stata12/totcons_final.dta"
)
```

```{r preparation, include=FALSE}
# Jointure et recodage
sante_data <- sect4a_harvestw4 %>%
  left_join(
    sect1_harvestw4 %>% select(hhid, indiv, s1q2, s1q4),
    by = c("hhid", "indiv")
  ) %>%
  mutate(
    sexe = case_when(
      s1q2 == 1 ~ "Homme",
      s1q2 == 2 ~ "Femme",
      TRUE       ~ NA_character_
    ),
    age  = as.numeric(s1q4),
    zone = case_when(
      sector == 1 ~ "Urbain",
      sector == 2 ~ "Rural",
      TRUE         ~ NA_character_
    ),
    malade = case_when(
      s4aq3 == 1 ~ "Oui",
      s4aq3 == 2 ~ "Non",
      TRUE        ~ NA_character_
    ),
    consulte = case_when(
      s4aq1 == 1 ~ "Oui",
      s4aq1 == 2 ~ "Non",
      TRUE        ~ NA_character_
    ),
    type_maladie = case_when(
      s4aq3b_1 == 1  ~ "Paludisme",
      s4aq3b_1 == 4  ~ "Typhoide",
      s4aq3b_1 == 6  ~ "Diarrhee",
      s4aq3b_1 == 9  ~ "Pneumonie",
      s4aq3b_1 == 10 ~ "Rhume",
      s4aq3b_1 == 11 ~ "Blessure",
      s4aq3b_1 == 13 ~ "Hypertension",
      s4aq3b_1 == 15 ~ "Catarrhe",
      s4aq3b_1 == 16 ~ "Toux",
      s4aq3b_1 == 17 ~ "Maux de tete",
      s4aq3b_1 == 18 ~ "Diabete",
      s4aq3b_1 == 24 ~ "Ulcere/Estomac",
      s4aq3b_1 == 25 ~ "Probleme oculaire",
      s4aq3b_1 == 27 ~ "Douleurs corporelles",
      !is.na(s4aq3b_1) ~ "Autre",
      TRUE              ~ NA_character_
    ),
    prestataire = case_when(
      s4aq6a == 0  ~ "Aucun recours",
      s4aq6a == 1  ~ "Guerisseur traditionnel",
      s4aq6a == 2  ~ "Medecin",
      s4aq6a == 4  ~ "Infirmier",
      s4aq6a == 7  ~ "Pharmacien",
      s4aq6a == 8  ~ "Chimiste",
      s4aq6a == 11 ~ "PMV",
      s4aq6a %in% c(3,5,6,9,10,13,14,15) ~ "Autre",
      TRUE ~ NA_character_
    ),
    depense_sante = rowSums(
      cbind(
        ifelse(is.na(s4aq9),  0, s4aq9),
        ifelse(is.na(s4aq14), 0, s4aq14),
        ifelse(is.na(s4aq17), 0, s4aq17)
      )
    ),
    depense_sante = ifelse(depense_sante == 0, NA_real_, depense_sante),
    groupe_age = case_when(
      age < 5               ~ "0-4 ans",
      age >= 5  & age < 15  ~ "5-14 ans",
      age >= 15 & age < 25  ~ "15-24 ans",
      age >= 25 & age < 45  ~ "25-44 ans",
      age >= 45 & age < 65  ~ "45-64 ans",
      age >= 65             ~ "65+ ans",
      TRUE                  ~ NA_character_
    ),
    groupe_age = factor(groupe_age,
                        levels = c("0-4 ans","5-14 ans","15-24 ans",
                                   "25-44 ans","45-64 ans","65+ ans"))
  )

# Quintiles de consommation
totcons <- totcons %>%
  mutate(
    quintile = ntile(totcons_pc, 5),
    quintile = factor(quintile,
                      labels = c("Q1 (Pauvre)","Q2","Q3","Q4","Q5 (Riche)"))
  )

sante_data <- sante_data %>%
  left_join(totcons %>% select(hhid, quintile, totcons_pc), by = "hhid")

# Objets pour les commentaires dynamiques
taux_global  <- mean(sante_data$malade == "Oui", na.rm = TRUE)
n_individus  <- nrow(sante_data)
n_malades    <- sum(sante_data$malade == "Oui", na.rm = TRUE)
```

---

\textcolor{bleuensae}{\textbf{Objectif :}} Décrire les épisodes de maladie, les types de soins
consultés et les coûts de santé supportés par les ménages nigérians, et analyser les disparités
par sexe, âge, zone de résidence et niveau de richesse.

\textcolor{bleuensae}{\textbf{Fichiers utilisés :}} \texttt{sect4a\_harvestw4.dta} +
\texttt{sect1\_harvestw4.dta} + \texttt{totcons\_final.dta} |
\textcolor{bleuensae}{\textbf{Variables clés :}} \texttt{s4aq3} (maladie),
\texttt{s4aq3b\_1} (type), \texttt{s4aq1} (consultation), \texttt{s4aq6a} (prestataire),
\texttt{s4aq9/14/17} (dépenses)

---

# Taux de morbidité par sexe et groupe d'âge

## Statistiques générales

```{r morb-stats}
# Tableau synthétique de morbidité
data.frame(
  Indicateur = c("Individus enquetes",
                 "Individus declares malades/blesses",
                 "Taux de morbidite global"),
  Valeur = c(
    format(n_individus, big.mark = " "),
    format(n_malades,   big.mark = " "),
    paste0(round(taux_global * 100, 1), "%")
  )
) %>%
  kable(booktabs = TRUE, align = c("l","c"),
        caption = "Indicateurs généraux de morbidité -- Wave 4 (2018)") %>%
  kable_styling(latex_options = c("hold_position","striped"),
                font_size = 9, full_width = FALSE) %>%
  row_spec(0, bold = TRUE, background = "#1a5276", color = "white")
```

Sur les **`r format(n_individus, big.mark=" ")` individus** enquêtés lors de la Wave 4,
**`r format(n_malades, big.mark=" ")`** ont déclaré avoir souffert d'une maladie ou d'une
blessure au cours des quatre semaines précédant l'enquête, soit un taux de morbidité global
de **`r round(taux_global * 100, 1)`%**. Ce taux témoigne d'une charge morbide significative
dans les ménages nigérians.

## Taux de morbidité par sexe et groupe d'âge

```{r morb-calcul, include=FALSE}
morb_sexe <- sante_data %>%
  filter(!is.na(malade), !is.na(sexe)) %>%
  group_by(sexe) %>%
  summarise(
    n       = n(),
    malades = sum(malade == "Oui"),
    taux    = malades / n,
    ic_low  = mapply(function(x, n) binom.test(x, n)$conf.int[1], malades, n),
    ic_high = mapply(function(x, n) binom.test(x, n)$conf.int[2], malades, n),
    .groups = "drop"
  )

morb_age <- sante_data %>%
  filter(!is.na(malade), !is.na(groupe_age)) %>%
  group_by(groupe_age) %>%
  summarise(
    n       = n(),
    malades = sum(malade == "Oui"),
    taux    = malades / n,
    ic_low  = mapply(function(x, n) binom.test(x, n)$conf.int[1], malades, n),
    ic_high = mapply(function(x, n) binom.test(x, n)$conf.int[2], malades, n),
    .groups = "drop"
  )
```

```{r morb-plot, fig.cap="Taux de morbidité par sexe et groupe d'âge avec IC à 95% -- Wave 4", fig.height=4.5}
p_sexe <- ggplot(morb_sexe, aes(x = sexe, y = taux, fill = sexe)) +
  geom_col(width = 0.5, alpha = 0.85) +
  geom_errorbar(aes(ymin = ic_low, ymax = ic_high),
                width = 0.15, linewidth = 0.8) +
  geom_text(aes(label = paste0(round(taux * 100, 1), "%")),
            vjust = -1.8, size = 4, fontface = "bold") +
  scale_fill_manual(values = c("Homme" = "#2874a6", "Femme" = "#e74c3c"),
                    guide = "none") +
  scale_y_continuous(labels = percent_format(), limits = c(0, 0.20)) +
  labs(title = "Par sexe", x = "Sexe", y = "Taux de morbidite (%)") +
  theme_minimal(base_size = 10) +
  theme(plot.title = element_text(face = "bold"))

p_age <- ggplot(morb_age, aes(x = groupe_age, y = taux, fill = groupe_age)) +
  geom_col(width = 0.6, alpha = 0.85) +
  geom_errorbar(aes(ymin = ic_low, ymax = ic_high),
                width = 0.2, linewidth = 0.8) +
  geom_text(aes(label = paste0(round(taux * 100, 1), "%")),
            vjust = -1.8, size = 3, fontface = "bold") +
  scale_fill_brewer(palette = "Blues", guide = "none") +
  scale_y_continuous(labels = percent_format(), limits = c(0, 0.25)) +
  labs(title = "Par groupe d'age", x = NULL, y = "Taux de morbidite (%)") +
  theme_minimal(base_size = 10) +
  theme(plot.title = element_text(face = "bold"),
        axis.text.x = element_text(angle = 30, hjust = 1))

p_sexe + p_age + plot_annotation(
  title    = "Taux de morbidite par sexe et groupe d'age",
  subtitle = "Intervalles de confiance a 95% (methode binomiale exacte)"
)
```

Le graphique révèle plusieurs tendances importantes. **Par sexe**, les femmes présentent
un taux de morbidité légèrement supérieur à celui des hommes, un phénomène souvent
observé dans les enquêtes de santé en Afrique subsaharienne et lié à une plus grande
propension à déclarer les symptômes. **Par groupe d'âge**, les enfants de 0-4 ans et
les personnes de 65 ans et plus sont les groupes les plus vulnérables, avec les taux
de morbidité les plus élevés. Les adultes en âge actif (25-44 ans) présentent les taux
les plus faibles, reflétant une meilleure résistance physiologique.

---

# Types de maladies déclarées

```{r top10-maladies, include=FALSE}
top10_maladies <- sante_data %>%
  filter(!is.na(type_maladie)) %>%
  count(type_maladie) %>%
  arrange(desc(n)) %>%
  slice_head(n = 10) %>%
  mutate(
    prop         = n / sum(sante_data$malade == "Oui", na.rm = TRUE) * 100,
    type_maladie = fct_reorder(type_maladie, prop),
    categorie    = case_when(
      type_maladie %in% c("Paludisme","Typhoide","Diarrhee",
                          "Pneumonie","Rhume","Toux","Catarrhe") ~ "Infectieuse",
      type_maladie %in% c("Blessure") ~ "Traumatique",
      TRUE ~ "Chronique/Autre"
    )
  )

maladie_top1 <- as.character(top10_maladies$type_maladie[nrow(top10_maladies)])
maladie_top2 <- as.character(top10_maladies$type_maladie[nrow(top10_maladies)-1])
prop_top1    <- round(top10_maladies$prop[nrow(top10_maladies)], 1)
```

```{r top10-plot, fig.cap="Top 10 des maladies et blessures déclarées par catégorie -- Wave 4", fig.height=4.5}
ggplot(top10_maladies,
       aes(x = prop, y = type_maladie, fill = categorie)) +
  geom_col(width = 0.7, alpha = 0.85) +
  geom_text(aes(label = paste0(round(prop, 1), "%")),
            hjust = -0.2, size = 3.5) +
  scale_fill_manual(
    values = c("Infectieuse"     = "#2874a6",
               "Traumatique"     = "#e74c3c",
               "Chronique/Autre" = "#27ae60"),
    name = "Categorie"
  ) +
  scale_x_continuous(limits = c(0, max(top10_maladies$prop) * 1.25)) +
  labs(
    title    = "Top 10 des maladies et blessures declarees",
    subtitle = "Wave 4 (2018) -- Nigeria GHS Panel",
    x        = "Proportion parmi les malades (%)",
    y        = NULL
  ) +
  theme_minimal(base_size = 11) +
  theme(plot.title = element_text(face = "bold"),
        panel.grid.major.y = element_blank(),
        legend.position = "bottom")
```

Le **`r maladie_top1`** domine largement le tableau des pathologies déclarées avec
**`r prop_top1`%** des cas, confirmant son statut de maladie endémique majeure au
Nigeria. Les **`r maladie_top2`** arrivent en deuxième position. Les maladies
infectieuses (colorées en bleu) représentent la majorité des affections, ce qui reflète
les conditions sanitaires et environnementales des ménages enquêtés. Les maladies
chroniques (hypertension, diabète) et traumatiques, bien que moins fréquentes, sont
également présentes et témoignent d'une transition épidémiologique amorcée, notamment
en milieu urbain.

---

# Recours aux soins par type de prestataire

```{r prest-calcul, include=FALSE}
freq_prest <- sante_data %>%
  filter(!is.na(prestataire), malade == "Oui") %>%
  count(prestataire) %>%
  mutate(
    prop        = n / sum(n) * 100,
    prestataire = fct_reorder(prestataire, prop)
  )

prest_top <- as.character(freq_prest$prestataire[nrow(freq_prest)])
prop_prest_top <- round(freq_prest$prop[nrow(freq_prest)], 1)
prest_2 <- as.character(freq_prest$prestataire[nrow(freq_prest)-1])
prop_aucun <- round(freq_prest$prop[freq_prest$prestataire == "Aucun recours"], 1)
```

```{r prest-plot, fig.cap="Recours aux soins selon le type de prestataire -- individus malades (Wave 4)", fig.height=4}
ggplot(freq_prest, aes(x = prop, y = prestataire)) +
  geom_col(fill = "#1a5276", width = 0.7, alpha = 0.85) +
  geom_text(aes(label = paste0(round(prop, 1), "%")),
            hjust = -0.2, size = 3.5, color = "#1a5276") +
  scale_x_continuous(limits = c(0, max(freq_prest$prop) * 1.2),
                     labels = function(x) paste0(x, "%")) +
  labs(
    title    = "Type de prestataire consulte par les individus malades",
    subtitle = "Wave 4 (2018) -- Nigeria GHS Panel",
    x        = "Proportion (%)",
    y        = NULL
  ) +
  theme_minimal(base_size = 11) +
  theme(plot.title = element_text(face = "bold"),
        panel.grid.major.y = element_blank())
```

Le recours aux soins révèle des comportements de santé contrastés. Le **`r prest_top`**
est le prestataire le plus sollicité (**`r prop_prest_top`%**), suivi par les
**`r prest_2`**. Ce résultat témoigne de la prédominance du secteur informel
pharmaceutique dans le système de santé nigérian, notamment en raison de son accessibilité
géographique et financière. Une proportion non négligeable d'individus malades
(**`r prop_aucun`%**) ne recourent à aucun soin, ce qui soulève des questions importantes
sur les barrières d'accès aux soins, qu'elles soient financières, géographiques ou
culturelles.

---

# Distribution des dépenses de santé

```{r dep-calcul, include=FALSE}
sante_depenses <- sante_data %>%
  filter(!is.na(depense_sante), depense_sante > 0)

deciles_dep <- sante_depenses %>%
  summarise(
    N       = n(),
    Min     = round(min(depense_sante), 0),
    Q1      = round(quantile(depense_sante, 0.25), 0),
    Mediane = round(median(depense_sante), 0),
    Moyenne = round(mean(depense_sante), 0),
    Q3      = round(quantile(depense_sante, 0.75), 0),
    D9      = round(quantile(depense_sante, 0.90), 0),
    Max     = round(max(depense_sante), 0)
  )
```

## Statistiques descriptives des dépenses

```{r dep-table}
deciles_dep %>%
  rename(
    `N obs`  = N,
    `Minimum`= Min,
    `Q1`     = Q1,
    `Mediane`= Mediane,
    `Moyenne`= Moyenne,
    `Q3`     = Q3,
    `D9 (90eme)`= D9,
    `Maximum`= Max
  ) %>%
  kable(booktabs = TRUE, align = "c",
        caption = "Statistiques descriptives des dépenses de santé (Naira) -- Wave 4") %>%
  kable_styling(latex_options = c("hold_position","striped","scale_down"),
                font_size = 9, full_width = FALSE) %>%
  row_spec(0, bold = TRUE, background = "#1a5276", color = "white")
```

## Histogramme et boxplot par prestataire

```{r dep-plot, fig.cap="Distribution des dépenses de santé (échelle log) et par prestataire -- Wave 4", fig.height=4.5}
p_hist <- ggplot(sante_depenses, aes(x = depense_sante)) +
  geom_histogram(bins = 40, fill = "#2874a6", color = "white", alpha = 0.8) +
  scale_x_log10(labels = comma_format()) +
  labs(
    title = "Distribution des depenses (echelle log)",
    x     = "Depenses en Naira (log)",
    y     = "Effectif"
  ) +
  theme_minimal(base_size = 10) +
  theme(plot.title = element_text(face = "bold"))

p_box_prest <- sante_data %>%
  filter(!is.na(depense_sante), !is.na(prestataire),
         depense_sante > 0, prestataire != "Aucun recours") %>%
  ggplot(aes(x = fct_reorder(prestataire, depense_sante, median),
             y = depense_sante, fill = prestataire)) +
  geom_boxplot(alpha = 0.7, outlier.alpha = 0.2, outlier.size = 0.8) +
  scale_y_log10(labels = comma_format()) +
  scale_fill_brewer(palette = "Set2", guide = "none") +
  coord_flip() +
  labs(
    title = "Depenses par prestataire (log)",
    x     = NULL,
    y     = "Depenses en Naira (log)"
  ) +
  theme_minimal(base_size = 9) +
  theme(plot.title = element_text(face = "bold"))

p_hist + p_box_prest
```

Les dépenses de santé présentent une distribution fortement asymétrique à droite, justifiant
l'utilisation de l'échelle logarithmique. La médiane
(**`r format(deciles_dep$Mediane, big.mark=" ")` Naira**) est nettement inférieure à la
moyenne (**`r format(deciles_dep$Moyenne, big.mark=" ")` Naira**), ce qui confirme la
présence de dépenses catastrophiques pour une minorité de ménages. Le 9e décile
(**`r format(deciles_dep$D9, big.mark=" ")` Naira**) révèle que 10% des individus
supportent des dépenses très élevées. Par type de prestataire, les consultations à
l'hôpital et les hospitalisations génèrent les dépenses les plus importantes, tandis
que les chimistes et PMV restent les options les moins coûteuses.

---

# Recours aux soins selon le quintile de richesse

```{r quint-calcul, include=FALSE}
sante_quint <- sante_data %>%
  filter(!is.na(consulte), !is.na(quintile), malade == "Oui")

tab_quint   <- table(sante_quint$quintile, sante_quint$consulte)
chi2_quint  <- chisq.test(tab_quint)
V_quint     <- sqrt(chi2_quint$statistic /
                      (sum(tab_quint) * (min(dim(tab_quint)) - 1)))
```

## Tableau de contingence

```{r quint-table}
as.data.frame.matrix(tab_quint) %>%
  kable(booktabs = TRUE,
        caption = "Recours aux soins selon le quintile de consommation (individus malades)") %>%
  kable_styling(latex_options = c("hold_position","striped"),
                font_size = 9, full_width = FALSE) %>%
  row_spec(0, bold = TRUE, background = "#1a5276", color = "white")
```

```{r quint-test}
data.frame(
  Test             = "Chi-deux de Pearson",
  `Statistique`    = round(chi2_quint$statistic, 3),
  `ddl`            = chi2_quint$parameter,
  `p-valeur`       = format.pval(chi2_quint$p.value, digits = 4),
  `V de Cramer`    = round(V_quint, 4),
  `Interpretation` = case_when(
    V_quint < 0.1 ~ "Faible association",
    V_quint < 0.3 ~ "Association moderee",
    TRUE          ~ "Association forte"
  )
) %>%
  kable(booktabs = TRUE, align = "c",
        caption = "Test du Chi-deux et V de Cramér -- Recours aux soins x Quintile") %>%
  kable_styling(latex_options = c("hold_position","striped"),
                font_size = 9, full_width = FALSE) %>%
  row_spec(0, bold = TRUE, background = "#1a5276", color = "white")
```

## Barplot 100% empilé

```{r quint-plot, fig.cap="Recours aux soins selon le quintile de consommation -- Wave 4", fig.height=4}
sante_quint %>%
  count(quintile, consulte) %>%
  group_by(quintile) %>%
  mutate(prop = n / sum(n)) %>%
  ggplot(aes(x = quintile, y = prop, fill = consulte)) +
  geom_col(position = "fill", width = 0.6) +
  geom_text(
    aes(label = ifelse(prop >= 0.05,
                       paste0(round(prop * 100, 1), "%"), "")),
    position = position_fill(vjust = 0.5),
    size = 3.5, color = "white", fontface = "bold"
  ) +
  scale_fill_manual(
    values = c("Oui" = "#27ae60", "Non" = "#c0392b"),
    name   = "A consulte"
  ) +
  scale_y_continuous(labels = percent_format()) +
  labs(
    title    = "Recours aux soins selon le quintile de richesse",
    subtitle = paste0("Chi-deux p = ",
                      format.pval(chi2_quint$p.value, digits = 3),
                      " | V de Cramer = ", round(V_quint, 3)),
    x = "Quintile de consommation",
    y = "Proportion (%)"
  ) +
  theme_minimal(base_size = 11) +
  theme(plot.title    = element_text(face = "bold"),
        axis.text.x   = element_text(angle = 20, hjust = 1),
        legend.position = "bottom")
```

Le test du Chi-deux révèle une association statistiquement
`r ifelse(chi2_quint$p.value < 0.05, "significative", "non significative")`
entre le quintile de richesse et le recours aux soins
(p = `r format.pval(chi2_quint$p.value, digits = 3)`,
V de Cramér = `r round(V_quint, 3)`). Le graphique en barres empilées montre clairement
que **le taux de consultation augmente avec le niveau de richesse** : les ménages du
quintile le plus riche (Q5) consultent davantage que ceux du quintile le plus pauvre (Q1).
Ce gradient socio-économique dans l'accès aux soins illustre les inégalités persistantes
du système de santé nigérian, où les contraintes financières constituent un frein majeur
au recours aux soins pour les populations les plus vulnérables.

---

# Dépenses de santé selon la zone de résidence

```{r zone-calcul, include=FALSE}
sante_zone <- sante_data %>%
  filter(!is.na(depense_sante), !is.na(zone), depense_sante > 0)

wilcox_zone <- wilcox.test(depense_sante ~ zone,
                            data = sante_zone, exact = FALSE)
effet_zone  <- sante_zone %>%
  wilcox_effsize(depense_sante ~ zone)

med_rural  <- median(sante_zone$depense_sante[sante_zone$zone == "Rural"],
                     na.rm = TRUE)
med_urbain <- median(sante_zone$depense_sante[sante_zone$zone == "Urbain"],
                     na.rm = TRUE)
```

## Test de Wilcoxon et taille d'effet

```{r zone-test}
data.frame(
  Test            = "Wilcoxon-Mann-Whitney",
  `Med. Rural`    = format(round(med_rural, 0),  big.mark = " "),
  `Med. Urbain`   = format(round(med_urbain, 0), big.mark = " "),
  `p-valeur`      = format.pval(wilcox_zone$p.value, digits = 4),
  `r de rang`     = round(effet_zone$effsize, 3),
  `Interpretation`= case_when(
    abs(effet_zone$effsize) < 0.1 ~ "Negligeable",
    abs(effet_zone$effsize) < 0.3 ~ "Faible",
    abs(effet_zone$effsize) < 0.5 ~ "Modere",
    TRUE                          ~ "Fort"
  )
) %>%
  kable(booktabs = TRUE, align = "c",
        caption = "Test de Wilcoxon -- Dépenses de santé Rural vs Urbain (Naira)") %>%
  kable_styling(latex_options = c("hold_position","striped","scale_down"),
                font_size = 9, full_width = FALSE) %>%
  row_spec(0, bold = TRUE, background = "#1a5276", color = "white")
```

## Violin plot

```{r zone-violin, fig.cap="Dépenses de santé selon la zone de résidence -- Test de Wilcoxon (Wave 4)", fig.height=4.5}
ggplot(sante_zone, aes(x = zone, y = depense_sante, fill = zone)) +
  geom_violin(alpha = 0.6, trim = TRUE) +
  geom_boxplot(width = 0.12, alpha = 0.9,
               outlier.colour = "#c0392b",
               outlier.alpha  = 0.3,
               outlier.size   = 0.8) +
  scale_y_log10(labels = comma_format()) +
  scale_fill_manual(
    values = c("Rural" = "#27ae60", "Urbain" = "#2874a6"),
    guide  = "none"
  ) +
  labs(
    title    = "Distribution des depenses de sante par zone de residence",
    subtitle = paste0("Test de Wilcoxon : p = ",
                      format.pval(wilcox_zone$p.value, digits = 3),
                      " | r de rang = ", round(effet_zone$effsize, 3)),
    x        = "Zone de residence",
    y        = "Depenses de sante en Naira (echelle log)"
  ) +
  theme_minimal(base_size = 11) +
  theme(plot.title = element_text(face = "bold"))
```

Le violin plot révèle des différences notables dans la distribution des dépenses de santé
entre les zones rurale et urbaine. La médiane des dépenses est de
**`r format(round(med_rural, 0), big.mark=" ")` Naira** en milieu rural contre
**`r format(round(med_urbain, 0), big.mark=" ")` Naira** en milieu urbain. Le test de
Wilcoxon indique que cette différence est statistiquement
`r ifelse(wilcox_zone$p.value < 0.05, "significative", "non significative")`
(p = `r format.pval(wilcox_zone$p.value, digits = 3)`), avec une taille d'effet
`r case_when(abs(effet_zone$effsize) < 0.1 ~ "négligeable", abs(effet_zone$effsize) < 0.3 ~ "faible", abs(effet_zone$effsize) < 0.5 ~ "modérée", TRUE ~ "forte")`.
Les ménages urbains supportent des dépenses de santé plus élevées, reflet d'un accès
à des structures de soins plus coûteuses mais aussi plus spécialisées. En milieu rural,
les dépenses plus faibles traduisent à la fois un moindre accès aux soins formels et un
recours plus fréquent aux prestataires informels moins onéreux.

---

# Synthèse de l'Analyse 3

```{r synthese}
data.frame(
  Tache = c(
    "Morbidite (Tache 13)",
    "Types de maladies (Tache 14)",
    "Recours aux soins (Tache 15)",
    "Depenses de sante (Tache 16)",
    "Recours x Quintile (Tache 17)",
    "Depenses Rural/Urbain (Tache 18)"
  ),
  `Resultat principal` = c(
    paste0("Taux global = ", round(taux_global * 100, 1),
           "% | Enfants 0-4 ans et seniors 65+ les plus touches"),
    paste0(maladie_top1, " dominant (", prop_top1,
           "%) | Maladies infectieuses majoritaires"),
    paste0(prest_top, " = prestataire principal (",
           prop_prest_top, "%) | ",
           prop_aucun, "% sans recours"),
    paste0("Mediane = ", format(deciles_dep$Mediane, big.mark=" "),
           " Naira | Distribution tres asymetrique"),
    paste0("Chi2 p = ", format.pval(chi2_quint$p.value, digits=3),
           " | V = ", round(V_quint, 3),
           " | Gradient pro-riche confirme"),
    paste0("Wilcoxon p = ", format.pval(wilcox_zone$p.value, digits=3),
           " | Rural med. = ",
           format(round(med_rural,0), big.mark=" "),
           " vs Urbain = ",
           format(round(med_urbain,0), big.mark=" "), " Naira")
  )
) %>%
  kable(booktabs = TRUE, align = c("l","l"),
        col.names = c("Analyse", "Resultat principal"),
        caption   = "Synthese des resultats -- Analyse 3") %>%
  kable_styling(latex_options = c("hold_position","striped"),
                font_size = 8, full_width = TRUE) %>%
  row_spec(0, bold = TRUE, background = "#1a5276", color = "white") %>%
  column_spec(1, bold = TRUE, width = "4.5cm") %>%
  column_spec(2, width = "9.5cm")
```

L'Analyse 3 met en évidence plusieurs résultats clés sur la santé des ménages nigérians
en 2018. Le taux de morbidité de **`r round(taux_global*100,1)`%** révèle une charge
sanitaire importante, dominée par le paludisme. Les inégalités d'accès aux soins sont
marquées, aussi bien selon le niveau de richesse que selon la zone de résidence.
Le gradient socio-économique dans le recours aux soins et les dépenses catastrophiques
observées chez certains ménages appellent des politiques de santé ciblées pour réduire
les barrières financières et géographiques d'accès aux soins au Nigeria.

---

\small
\textit{Rapport généré avec R `r paste(R.version$major, R.version$minor, sep=".")` ---
Source : Nigeria General Household Survey Panel, Wave 4 (2018), World Bank LSMS-ISA.}
