---
title: "Analyse 3 -- Acces aux services de sante et chocs sanitaires"
subtitle: "Nigeria GHS Panel -- Wave 4 (2018) | ENSAE ISE 1 -- 2025-2026"
author: |
  ANDRIALALAOSOA Marcellin  
  Andil Ben Andjiboudine
date: "`r format(Sys.Date(), '%d %B %Y')`"
output:
  word_document:
    toc: true
    toc_depth: 3
    number_sections: true
    fig_width: 8
    fig_height: 5
    reference_docx: NULL
---

```{r setup, include=FALSE}
knitr::opts_chunk$set(
  echo    = FALSE,
  warning = FALSE,
  message = FALSE,
  comment = "",
  fig.align = "center",
  out.width = "95%"
)
```

```{r racine, include=FALSE}
knitr::opts_knit$set(root.dir = "D:/ENSAE/ISE_1_SEMESTRE_2/R/mon_projet")
```

```{r packages, include=FALSE}
pkgs <- c("haven","dplyr","ggplot2","scales","rstatix","patchwork",
          "forcats","gtsummary","naniar","knitr","flextable","officer")
invisible(lapply(pkgs[pkgs %in% rownames(installed.packages())], library, character.only=TRUE))
new_pkgs <- pkgs[!pkgs %in% rownames(installed.packages())]
if(length(new_pkgs)){ install.packages(new_pkgs); lapply(new_pkgs, library, character.only=TRUE) }
```

```{r import, include=FALSE}
sectaa_harvestw4 <- read_dta("data/raw/NGA_2018_GHSP-W4_v03_M_Stata12/sectaa_harvestw4.dta")
sect4a_harvestw4 <- read_dta("data/raw/NGA_2018_GHSP-W4_v03_M_Stata12/sect4a_harvestw4.dta")
sect1_harvestw4  <- read_dta("data/raw/NGA_2018_GHSP-W4_v03_M_Stata12/sect1_harvestw4.dta")
totcons          <- read_dta("data/raw/NGA_2018_GHSP-W4_v03_M_Stata12/totcons_final.dta")

poids <- sectaa_harvestw4 %>%
  select(hhid, wt_wave4) %>%
  distinct(hhid, .keep_all=TRUE)
```

```{r preparation, include=FALSE}
sante_data <- sect4a_harvestw4 %>%
  left_join(sect1_harvestw4 %>% select(hhid, indiv, s1q2, s1q4), by=c("hhid","indiv")) %>%
  left_join(poids, by="hhid") %>%
  mutate(
    sexe    = case_when(s1q2==1~"Homme", s1q2==2~"Femme", TRUE~NA_character_),
    age     = as.numeric(s1q4),
    zone    = case_when(sector==1~"Urbain", sector==2~"Rural", TRUE~NA_character_),
    malade  = case_when(s4aq3==1~"Oui", s4aq3==2~"Non", TRUE~NA_character_),
    consulte= case_when(s4aq1==1~"Oui", s4aq1==2~"Non", TRUE~NA_character_),
    type_maladie = case_when(
      s4aq3b_1==1~"Paludisme", s4aq3b_1==4~"Typhoide", s4aq3b_1==6~"Diarrhee",
      s4aq3b_1==9~"Pneumonie", s4aq3b_1==10~"Rhume", s4aq3b_1==11~"Blessure",
      s4aq3b_1==13~"Hypertension", s4aq3b_1==15~"Catarrhe", s4aq3b_1==16~"Toux",
      s4aq3b_1==17~"Maux de tete", s4aq3b_1==18~"Diabete",
      s4aq3b_1==24~"Ulcere/Estomac", s4aq3b_1==25~"Probleme oculaire",
      s4aq3b_1==27~"Douleurs corporelles",
      !is.na(s4aq3b_1)~"Autre", TRUE~NA_character_),
    prestataire = case_when(
      s4aq6a==0~"Aucun recours", s4aq6a==1~"Guerisseur traditionnel",
      s4aq6a==2~"Medecin", s4aq6a==4~"Infirmier",
      s4aq6a==7~"Pharmacien", s4aq6a==8~"Chimiste",
      s4aq6a==11~"PMV",
      s4aq6a %in% c(3,5,6,9,10,13,14,15)~"Autre", TRUE~NA_character_),
    depense_sante = rowSums(cbind(
      ifelse(is.na(s4aq9),0,s4aq9),
      ifelse(is.na(s4aq14),0,s4aq14),
      ifelse(is.na(s4aq17),0,s4aq17))),
    depense_sante = ifelse(depense_sante==0, NA_real_, depense_sante),
    groupe_age = factor(case_when(
      age<5~"0-4 ans", age>=5&age<15~"5-14 ans",
      age>=15&age<25~"15-24 ans", age>=25&age<45~"25-44 ans",
      age>=45&age<65~"45-64 ans", age>=65~"65+ ans", TRUE~NA_character_),
      levels=c("0-4 ans","5-14 ans","15-24 ans","25-44 ans","45-64 ans","65+ ans"))
  )

# Quintiles
totcons <- totcons %>%
  mutate(quintile=factor(ntile(totcons_pc,5),
    labels=c("Q1 (Pauvre)","Q2","Q3","Q4","Q5 (Riche)")))
sante_data <- sante_data %>%
  left_join(totcons %>% select(hhid, quintile, totcons_pc), by="hhid")

# Taux de morbidite pondere
taux_global_w <- sante_data %>%
  filter(!is.na(malade), !is.na(wt_wave4)) %>%
  summarise(taux_w = sum(wt_wave4[malade=="Oui"])/sum(wt_wave4)*100)

n_total_pop <- sante_data %>% filter(!is.na(malade), !is.na(wt_wave4)) %>%
  summarise(n=sum(wt_wave4))

# Morb par sexe et age
morb_sexe <- sante_data %>%
  filter(!is.na(malade), !is.na(sexe)) %>%
  group_by(sexe) %>%
  summarise(
    n=n(), malades=sum(malade=="Oui"),
    taux_w=sum(wt_wave4[malade=="Oui"],na.rm=TRUE)/sum(wt_wave4,na.rm=TRUE),
    ic_low =mapply(function(x,n) binom.test(x,n)$conf.int[1], malades, n),
    ic_high=mapply(function(x,n) binom.test(x,n)$conf.int[2], malades, n),
    .groups="drop")

morb_age <- sante_data %>%
  filter(!is.na(malade), !is.na(groupe_age)) %>%
  group_by(groupe_age) %>%
  summarise(
    n=n(), malades=sum(malade=="Oui"),
    taux_w=sum(wt_wave4[malade=="Oui"],na.rm=TRUE)/sum(wt_wave4,na.rm=TRUE),
    ic_low =mapply(function(x,n) binom.test(x,n)$conf.int[1], malades, n),
    ic_high=mapply(function(x,n) binom.test(x,n)$conf.int[2], malades, n),
    .groups="drop")

# Top 10 maladies ponderees
top10_maladies <- sante_data %>%
  filter(!is.na(type_maladie), !is.na(wt_wave4)) %>%
  group_by(type_maladie) %>%
  summarise(n_pondere=sum(wt_wave4), .groups="drop") %>%
  arrange(desc(n_pondere)) %>% slice_head(n=10) %>%
  mutate(
    prop=n_pondere/sum(n_pondere)*100,
    type_maladie=fct_reorder(type_maladie, prop),
    categorie=case_when(
      type_maladie %in% c("Paludisme","Typhoide","Diarrhee","Pneumonie",
                          "Rhume","Toux","Catarrhe") ~ "Infectieuse",
      type_maladie=="Blessure" ~ "Traumatique",
      TRUE ~ "Chronique/Autre"))

maladie_top1 <- as.character(top10_maladies$type_maladie[nrow(top10_maladies)])
prop_top1    <- round(top10_maladies$prop[nrow(top10_maladies)], 1)

# Prestataires ponderes
freq_prest <- sante_data %>%
  filter(!is.na(prestataire), malade=="Oui", !is.na(wt_wave4)) %>%
  group_by(prestataire) %>%
  summarise(n_pondere=sum(wt_wave4), .groups="drop") %>%
  mutate(prop=n_pondere/sum(n_pondere)*100,
         prestataire=fct_reorder(prestataire, prop))

prest_top      <- as.character(freq_prest$prestataire[nrow(freq_prest)])
prop_prest_top <- round(freq_prest$prop[nrow(freq_prest)], 1)
prop_aucun_rec <- round(freq_prest$prop[freq_prest$prestataire=="Aucun recours"], 1)

# Depenses
sante_depenses <- sante_data %>% filter(!is.na(depense_sante), depense_sante>0, !is.na(wt_wave4))
deciles_dep <- sante_depenses %>%
  summarise(N=n(), Min=round(min(depense_sante),0), Q1=round(quantile(depense_sante,0.25),0),
            Mediane=round(median(depense_sante),0),
            Moyenne_W=round(weighted.mean(depense_sante, wt_wave4),0),
            Q3=round(quantile(depense_sante,0.75),0), Max=round(max(depense_sante),0))

# Chi2 quintile
sante_quint <- sante_data %>% filter(!is.na(consulte), !is.na(quintile), malade=="Oui")
tab_quint   <- table(sante_quint$quintile, sante_quint$consulte)
chi2_quint  <- chisq.test(tab_quint)
V_quint     <- sqrt(chi2_quint$statistic/(sum(tab_quint)*(min(dim(tab_quint))-1)))

# Wilcoxon zone
sante_zone  <- sante_data %>% filter(!is.na(depense_sante), !is.na(zone), depense_sante>0)
wilcox_zone <- wilcox.test(depense_sante~zone, data=sante_zone, exact=FALSE)
effet_zone  <- sante_zone %>% wilcox_effsize(depense_sante~zone)

med_rural  <- round(median(sante_zone$depense_sante[sante_zone$zone=="Rural"],  na.rm=TRUE), 0)
med_urbain <- round(median(sante_zone$depense_sante[sante_zone$zone=="Urbain"], na.rm=TRUE), 0)
```

---

**Objectif :** Decrire les episodes de maladie, les types de soins consultes et les couts de sante supportes par la population nigeriane, en tenant compte de la ponderation `wt_wave4`.

**Fichiers :** `sect4a_harvestw4.dta` + `sect1_harvestw4.dta` + `totcons_final.dta` + `sectaa_harvestw4.dta` | **Poids :** `wt_wave4`

---

# Taux de morbidite pondere par sexe et age

## Indicateurs generaux

```{r morb-stats}
data.frame(
  Indicateur = c("Taux de morbidite pondere (population nigeriane)"),
  Valeur     = paste0(round(taux_global_w$taux_w, 1), "%")
) %>%
  flextable() %>%
  set_caption("Taux de morbidite pondere -- Wave 4 (2018)") %>%
  bold(part="header") %>%
  bg(part="header", bg="#1a5276") %>%
  color(part="header", color="white") %>%
  autofit()
```

Au niveau de la **population nigeriane**, le taux de morbidite pondere est de **`r round(taux_global_w$taux_w, 1)`%**, signifiant que plus d'un Nigerien sur dix a declare avoir souffert d'une maladie ou blessure dans les quatre semaines precedant l'enquete.

## Graphiques par sexe et groupe d'age

```{r morb-plot, fig.cap="Taux de morbidite pondere -- Population nigeriane, Wave 4", fig.height=4.5}
p_sexe <- ggplot(morb_sexe, aes(x=sexe, y=taux_w, fill=sexe)) +
  geom_col(width=0.5, alpha=0.85) +
  geom_errorbar(aes(ymin=ic_low, ymax=ic_high), width=0.15, linewidth=0.8) +
  geom_text(aes(label=paste0(round(taux_w*100,1),"%")), vjust=-1.5, size=4, fontface="bold") +
  scale_fill_manual(values=c("Homme"="#2874a6","Femme"="#e74c3c"), guide="none") +
  scale_y_continuous(labels=percent_format(), limits=c(0,0.20)) +
  labs(title="Par sexe", x="Sexe", y="Taux pondere (%)") +
  theme_minimal(base_size=10) + theme(plot.title=element_text(face="bold"))

p_age <- ggplot(morb_age, aes(x=groupe_age, y=taux_w, fill=groupe_age)) +
  geom_col(width=0.6, alpha=0.85) +
  geom_errorbar(aes(ymin=ic_low, ymax=ic_high), width=0.2, linewidth=0.8) +
  geom_text(aes(label=paste0(round(taux_w*100,1),"%")), vjust=-1.5, size=3, fontface="bold") +
  scale_fill_brewer(palette="Blues", guide="none") +
  scale_y_continuous(labels=percent_format(), limits=c(0,0.25)) +
  labs(title="Par groupe d'age", x=NULL, y="Taux pondere (%)") +
  theme_minimal(base_size=10) +
  theme(plot.title=element_text(face="bold"), axis.text.x=element_text(angle=30, hjust=1))

p_sexe + p_age + plot_annotation(
  title="Taux de morbidite pondere par sexe et groupe d'age",
  subtitle="IC a 95% (binomial) -- Population nigeriane, Wave 4 (2018)"
)
```

Au sein de la population nigeriane, les **femmes** presentent un taux de morbidite pondere legerement superieur a celui des hommes, phenomene classique lie a une plus grande propension declarative. Par groupe d'age, les **enfants de 0-4 ans** et les **seniors de 65 ans et plus** sont les segments les plus vulnerables, avec les taux les plus eleves. Ces resultats guident les politiques de sante publique nigeriane vers ces populations prioritaires.

---

# Types de maladies declarees (ponderes)

```{r top10-plot, fig.cap="Top 10 des maladies ponderees -- Population nigeriane, Wave 4", fig.height=4.5}
ggplot(top10_maladies, aes(x=prop, y=type_maladie, fill=categorie)) +
  geom_col(width=0.7, alpha=0.85) +
  geom_text(aes(label=paste0(round(prop,1),"%")), hjust=-0.2, size=3.5) +
  scale_fill_manual(values=c("Infectieuse"="#2874a6","Traumatique"="#e74c3c",
                              "Chronique/Autre"="#27ae60"), name="Categorie") +
  scale_x_continuous(limits=c(0, max(top10_maladies$prop)*1.2)) +
  labs(title="Top 10 des maladies ponderees dans la population nigeriane",
       subtitle="Poids : wt_wave4 | Wave 4 (2018)",
       x="Proportion ponderee (%)", y=NULL) +
  theme_minimal(base_size=11) +
  theme(plot.title=element_text(face="bold"), panel.grid.major.y=element_blank(),
        legend.position="bottom")
```

Au niveau de la population nigeriane, **`r maladie_top1`** domine le tableau des pathologies avec **`r prop_top1`%** des cas, confirmant son statut de maladie endemique majeure. Les **maladies infectieuses** representent la majorite des affections, refletant les conditions environnementales et sanitaires du pays. La presence de maladies chroniques (hypertension, diabete) temoigne d'une transition epidemiologique en cours, particulierement marquee en milieu urbain.

---

# Recours aux soins par type de prestataire (pondere)

```{r prest-plot, fig.cap="Recours aux soins pondere -- Population nigeriane malade, Wave 4", fig.height=4}
ggplot(freq_prest, aes(x=prop, y=prestataire)) +
  geom_col(fill="#2874a6", width=0.7, alpha=0.85) +
  geom_text(aes(label=paste0(round(prop,1),"%")), hjust=-0.2, size=3.5) +
  scale_x_continuous(limits=c(0, max(freq_prest$prop)*1.2),
                     labels=function(x) paste0(x,"%")) +
  labs(title="Recours aux soins pondere par type de prestataire",
       subtitle="Parmi la population nigeriane malade -- Wave 4 (2018)",
       x="Proportion ponderee (%)", y=NULL) +
  theme_minimal(base_size=11) +
  theme(plot.title=element_text(face="bold"), panel.grid.major.y=element_blank())
```

Dans la population nigeriane malade, **`r prest_top`** est le prestataire le plus sollicite (**`r prop_prest_top`%**). Ce resultat pondere reflete la predominance du secteur pharmaceutique informel dans le systeme de sante nigerian, en raison de son accessibilite financiere et geographique. Une proportion notable de la population malade (**`r prop_aucun_rec`%**) ne recourt a aucun soin, soulignant les barrieres d'acces persistantes.

---

# Distribution des depenses de sante (ponderees)

## Statistiques descriptives

```{r dep-table}
deciles_dep %>%
  rename(`N obs`=N, Minimum=Min, `Q1`=Q1, `Mediane`=Mediane,
         `Moyenne pond.`=Moyenne_W, `Q3`=Q3, Maximum=Max) %>%
  flextable() %>%
  set_caption("Statistiques des depenses de sante (Naira) -- Wave 4 (2018)") %>%
  bold(part="header") %>%
  bg(part="header", bg="#1a5276") %>%
  color(part="header", color="white") %>%
  autofit()
```

## Histogramme et boxplot par prestataire

```{r dep-plot, fig.cap="Distribution ponderee des depenses de sante -- Population nigeriane, Wave 4", fig.height=4.5}
p_hist <- ggplot(sante_depenses, aes(x=depense_sante, weight=wt_wave4)) +
  geom_histogram(bins=40, fill="#2874a6", color="white", alpha=0.8) +
  scale_x_log10(labels=comma_format()) +
  labs(title="Distribution ponderee (echelle log)",
       x="Depenses en Naira (log)", y="Effectif pondere") +
  theme_minimal(base_size=10) + theme(plot.title=element_text(face="bold"))

p_box <- sante_data %>%
  filter(!is.na(depense_sante), !is.na(prestataire),
         depense_sante>0, prestataire!="Aucun recours") %>%
  ggplot(aes(x=fct_reorder(prestataire, depense_sante, median),
             y=depense_sante, fill=prestataire)) +
  geom_boxplot(alpha=0.7, outlier.alpha=0.2, outlier.size=0.8) +
  scale_y_log10(labels=comma_format()) +
  scale_fill_brewer(palette="Set2", guide="none") +
  coord_flip() +
  labs(title="Par prestataire (log)", x=NULL, y="Naira (log)") +
  theme_minimal(base_size=9) + theme(plot.title=element_text(face="bold"))

p_hist + p_box
```

Au sein de la population nigeriane, les depenses de sante sont fortement asymetriques. La moyenne ponderee (**`r format(deciles_dep$Moyenne_W, big.mark=" ")` Naira**) depasse largement la mediane (**`r format(deciles_dep$Mediane, big.mark=" ")` Naira**), revelant des **depenses catastrophiques** pour une minorite de menages. Les consultations hospitalieres et les hospitalisations generent les depenses les plus elevees dans la population.

---

# Recours aux soins selon le quintile de richesse

## Test du Chi-deux et tableau pondere

```{r quint-table}
data.frame(
  `Chi-deux`   = round(chi2_quint$statistic, 3),
  `ddl`        = chi2_quint$parameter,
  `p-valeur`   = format.pval(chi2_quint$p.value, digits=4),
  `V de Cramer`= round(V_quint, 4),
  Conclusion   = ifelse(chi2_quint$p.value<0.05, "Association significative", "Non significatif")
) %>%
  flextable() %>%
  set_caption("Test du Chi-deux -- Recours aux soins x Quintile de richesse") %>%
  bold(part="header") %>%
  bg(part="header", bg="#1a5276") %>%
  color(part="header", color="white") %>%
  autofit()
```

## Barplot 100% pondere

```{r quint-plot, fig.cap="Recours aux soins pondere par quintile de richesse -- Population nigeriane, Wave 4", fig.height=4}
sante_quint %>%
  filter(!is.na(wt_wave4)) %>%
  group_by(quintile, consulte) %>%
  summarise(n_pondere=sum(wt_wave4), .groups="drop") %>%
  group_by(quintile) %>%
  mutate(prop=n_pondere/sum(n_pondere)) %>%
  ggplot(aes(x=quintile, y=prop, fill=consulte)) +
  geom_col(position="fill", width=0.6) +
  geom_text(aes(label=ifelse(prop>=0.05, paste0(round(prop*100,1),"%"),"")),
            position=position_fill(vjust=0.5), size=3.5, color="white", fontface="bold") +
  scale_fill_manual(values=c("Oui"="#27ae60","Non"="#c0392b"), name="A consulte") +
  scale_y_continuous(labels=percent_format()) +
  labs(title="Recours pondere aux soins selon le quintile de richesse",
       subtitle=paste0("Chi-deux p = ", format.pval(chi2_quint$p.value, digits=3),
                       " | V de Cramer = ", round(V_quint, 3)),
       x="Quintile de consommation", y="Proportion ponderee (%)") +
  theme_minimal(base_size=11) +
  theme(plot.title=element_text(face="bold"), axis.text.x=element_text(angle=20, hjust=1),
        legend.position="bottom")
```

Au niveau de la population nigeriane, le test du Chi-deux revele une association `r ifelse(V_quint<0.1,"faible",ifelse(V_quint<0.3,"moderee","forte"))` entre le quintile de richesse et le recours aux soins (p = `r format.pval(chi2_quint$p.value, digits=3)`, V = `r round(V_quint,3)`). Le **gradient pro-riche** est clairement visible : les Nigerians les plus aises (Q5) consultent bien plus que les plus pauvres (Q1). Ces inegalites d'acces aux soins selon la richesse constituent un defi majeur pour le systeme de sante nigerian.

---

# Depenses de sante selon la zone de residence

## Test de Wilcoxon et violin plot

```{r zone-table}
data.frame(
  Test          = "Wilcoxon-Mann-Whitney",
  `Med. Rural`  = format(med_rural,  big.mark=" "),
  `Med. Urbain` = format(med_urbain, big.mark=" "),
  `p-valeur`    = format.pval(wilcox_zone$p.value, digits=4),
  `r de rang`   = round(effet_zone$effsize, 3),
  `Interpretation` = case_when(
    abs(effet_zone$effsize)<0.1~"Negligeable",
    abs(effet_zone$effsize)<0.3~"Faible",
    abs(effet_zone$effsize)<0.5~"Modere",
    TRUE~"Fort")
) %>%
  flextable() %>%
  set_caption("Wilcoxon -- Depenses de sante Rural vs Urbain (Naira)") %>%
  bold(part="header") %>%
  bg(part="header", bg="#1a5276") %>%
  color(part="header", color="white") %>%
  autofit()
```

```{r zone-violin, fig.cap="Depenses de sante ponderees par zone -- Population nigeriane, Wave 4", fig.height=4.5}
ggplot(sante_zone, aes(x=zone, y=depense_sante, fill=zone)) +
  geom_violin(alpha=0.6, trim=TRUE) +
  geom_boxplot(width=0.12, alpha=0.9, outlier.colour="red",
               outlier.alpha=0.3, outlier.size=0.8) +
  scale_y_log10(labels=comma_format()) +
  scale_fill_manual(values=c("Rural"="#27ae60","Urbain"="#2874a6"), guide="none") +
  labs(title="Distribution ponderee des depenses de sante par zone",
       subtitle=paste0("Wilcoxon p = ", format.pval(wilcox_zone$p.value, digits=3),
                       " | r = ", round(effet_zone$effsize, 3)),
       x="Zone de residence", y="Depenses (Naira, echelle log)") +
  theme_minimal(base_size=11) +
  theme(plot.title=element_text(face="bold"))
```

Au niveau de la population nigeriane, les depenses medianes de sante sont de **`r format(med_rural, big.mark=" ")` Naira** en milieu rural contre **`r format(med_urbain, big.mark=" ")` Naira** en milieu urbain. Cette difference est `r ifelse(wilcox_zone$p.value<0.05, "statistiquement significative", "non significative")` (p = `r format.pval(wilcox_zone$p.value, digits=3)`). Les Nigerians urbains supportent des depenses de sante plus elevees, reflet d'un acces a des structures de soins plus specialisees et couteu ses. En milieu rural, les depenses plus faibles s'expliquent par un recours plus frequent aux prestataires informels et par des barrieres financieres plus prononcees.

---

# Synthese de l'Analyse 3

```{r synthese}
data.frame(
  Tache = c("Morbidite (T13)","Types maladies (T14)","Recours soins (T15)",
            "Depenses sante (T16)","Recours x Quintile (T17)","Depenses Rural/Urbain (T18)"),
  `Resultat principal` = c(
    paste0("Taux pond. = ", round(taux_global_w$taux_w,1),
           "% | Enfants 0-4 et seniors 65+ plus vulnerables"),
    paste0(maladie_top1," dominant (",prop_top1,"%) | Maladies infectieuses majoritaires"),
    paste0(prest_top," = prestataire principal (",prop_prest_top,
           "%) | ",prop_aucun_rec,"% sans recours"),
    paste0("Med. = ",format(deciles_dep$Mediane,big.mark=" "),
           " Naira | Moy. pond. = ",format(deciles_dep$Moyenne_W,big.mark=" ")," Naira"),
    paste0("Chi2 p = ",format.pval(chi2_quint$p.value,digits=3),
           " | V = ",round(V_quint,3)," | Gradient pro-riche"),
    paste0("Rural med. = ",format(med_rural,big.mark=" "),
           " vs Urbain = ",format(med_urbain,big.mark=" "),
           " Naira | p = ",format.pval(wilcox_zone$p.value,digits=3))
  )
) %>%
  flextable() %>%
  set_caption("Synthese des resultats ponderes -- Analyse 3") %>%
  bold(part="header") %>%
  bg(part="header", bg="#1a5276") %>%
  color(part="header", color="white") %>%
  set_table_properties(width=1, layout="autofit") %>%
  autofit()
```

---

*Rapport genere avec R `r paste(R.version$major, R.version$minor, sep=".")` -- Source : Nigeria GHS Panel, Wave 4 (2018), World Bank LSMS-ISA.*
