---
title: "Analyse 1 --- Profil demographique des menages nigerians"
subtitle: "Nigeria GHS Panel -- Wave 4 (2018) | ENSAE ISE 1 -- 2025-2026"
author: |
  ANDRIALALAOSOA Marcellin  
  Andil Ben Andjiboudine
date: "`r format(Sys.Date(), '%d %B %Y')`"
output:
  pdf_document:
    toc: true
    toc_depth: 3
    number_sections: true
    fig_width: 8
    fig_height: 4.5
    fig_caption: true
    latex_engine: pdflatex
    keep_tex: true
header-includes:
  - \usepackage[utf8]{inputenc}
  - \usepackage[T1]{fontenc}
  - \usepackage{lmodern}
  - \usepackage[french]{babel}
  - \usepackage{booktabs}
  - \usepackage{float}
  - \usepackage{xcolor}
  - \usepackage{fancyhdr}
  - \pagestyle{fancy}
  - \fancyhf{}
  - \fancyhead[L]{\textcolor{gray}{\small ENSAE ISE 1 -- Projet Statistique 2025-2026}}
  - \fancyhead[R]{\textcolor{gray}{\small Nigeria GHS Panel -- Wave 4}}
  - \fancyfoot[C]{\thepage}
  - \renewcommand{\headrulewidth}{0.4pt}
  - \definecolor{bleuensae}{RGB}{26,82,118}
---

```{r setup, include=FALSE}
knitr::opts_chunk$set(
  echo      = FALSE,
  warning   = FALSE,
  message   = FALSE,
  comment   = "",
  fig.pos   = "H",
  fig.align = "center",
  out.width = "95%"
  fig.path  = "../output/figures/"
)
```

```{r racine, include=FALSE}
knitr::opts_knit$set(root.dir = here::here())
# knitr::opts_knit$set(root.dir = "D:/ENSAE/ISE_1_SEMESTRE_2/R/mon_projet")
```

```{r packages, include=FALSE}
pkgs <- c("haven","dplyr","ggplot2","apyramid","naniar",
          "gtsummary","rstatix","PropCIs","patchwork",
          "knitr","kableExtra","here")
pkgs_manquants <- pkgs[!pkgs %in% installed.packages()[,"Package"]]
if(length(pkgs_manquants) > 0) install.packages(pkgs_manquants)
invisible(lapply(pkgs, library, character.only = TRUE))
```

```{r import, include=FALSE}
sect1_harvestw4 <- read_dta(
  "data/raw/NGA_2018_GHSP-W4_v03_M_Stata12/sect1_harvestw4.dta"
)
```

```{r preparation, include=FALSE}
# Recodages et calculs préliminaires
sect1_harvestw4 <- sect1_harvestw4 %>%
  mutate(
    # Groupes d'âge quinquennaux pour la pyramide
    age_group = cut(
      s1q4,
      breaks = c(0,4,9,14,19,24,29,34,39,44,49,54,59,64,Inf),
      labels = c("0-4","5-9","10-14","15-19","20-24","25-29",
                 "30-34","35-39","40-44","45-49","50-54","55-59","60-64","65+"),
      right = TRUE
    ),
    s1q2_fct  = as_factor(s1q2),
    sexe_fct  = as_factor(s1q2),
    lien_fct  = as_factor(s1q3),
    age       = s1q4
  ) %>%
  group_by(hhid) %>%
  mutate(taille_menage = n()) %>%
  ungroup() %>%
  mutate(
    zone = case_when(
      sector == 1 ~ "Rural",
      sector == 2 ~ "Urbain",
      TRUE        ~ NA_character_
    )
  )

# Doublons
duplicates <- sect1_harvestw4 %>%
  group_by(hhid, indiv) %>%
  filter(n() > 1) %>%
  ungroup()

# Statistiques descriptives de l'âge
age_stats <- sect1_harvestw4 %>%
  summarise(
    moyenne   = mean(s1q4, na.rm = TRUE),
    mediane   = median(s1q4, na.rm = TRUE),
    Q1        = quantile(s1q4, 0.25, na.rm = TRUE),
    Q3        = quantile(s1q4, 0.75, na.rm = TRUE),
    min       = min(s1q4, na.rm = TRUE),
    max       = max(s1q4, na.rm = TRUE),
    sd        = sd(s1q4, na.rm = TRUE),
    cv        = sd / moyenne * 100,
    asymetrie = (3 * (moyenne - mediane)) / sd
  )

# Test de Shapiro-Wilk
set.seed(123)
age_sample <- sample(
  sect1_harvestw4$s1q4[!is.na(sect1_harvestw4$s1q4)],
  min(5000, sum(!is.na(sect1_harvestw4$s1q4)))
)
shapiro_test <- shapiro.test(age_sample)

# Fréquences lien de parenté avec IC
freq_lien <- sect1_harvestw4 %>%
  filter(!is.na(lien_fct)) %>%
  count(lien_fct) %>%
  mutate(
    proportion = n / sum(n) * 100,
    ci_lower   = sapply(n, function(x) binom.test(x, sum(n))$conf.int[1]) * 100,
    ci_upper   = sapply(n, function(x) binom.test(x, sum(n))$conf.int[2]) * 100
  ) %>%
  arrange(desc(proportion))

# Test de Wilcoxon taille ménage rural/urbain
wilcox_result <- wilcox.test(
  taille_menage ~ zone,
  data  = sect1_harvestw4 %>% filter(!is.na(zone)),
  exact = FALSE
)
effet <- sect1_harvestw4 %>%
  filter(!is.na(zone)) %>%
  wilcox_effsize(taille_menage ~ zone)

# Statistiques taille par zone
stats_zone <- sect1_harvestw4 %>%
  filter(!is.na(zone)) %>%
  group_by(zone) %>%
  summarise(
    med_taille = round(median(taille_menage), 1),
    moy_taille = round(mean(taille_menage),   1),
    .groups    = "drop"
  )

med_rural  <- stats_zone$med_taille[stats_zone$zone == "Rural"]
med_urbain <- stats_zone$med_taille[stats_zone$zone == "Urbain"]
moy_rural  <- stats_zone$moy_taille[stats_zone$zone == "Rural"]
moy_urbain <- stats_zone$moy_taille[stats_zone$zone == "Urbain"]

# Lien de parenté dominant
lien_top <- as.character(freq_lien$lien_fct[1])
prop_top  <- round(freq_lien$proportion[1], 1)
lien_2    <- as.character(freq_lien$lien_fct[2])
prop_2    <- round(freq_lien$proportion[2], 1)

# Valeurs manquantes
n_miss_age  <- sum(is.na(sect1_harvestw4$s1q4))
n_miss_sexe <- sum(is.na(sect1_harvestw4$s1q2))
```

---

\textcolor{bleuensae}{\textbf{Objectif :}} Décrire la composition et les caractéristiques
démographiques des ménages enquêtés dans la Wave 4 (2018) du GHS Panel à partir de la section
\texttt{sect1\_harvestw4}.

\textcolor{bleuensae}{\textbf{Fichier utilisé :}} \texttt{sect1\_harvestw4.dta} |
\textcolor{bleuensae}{\textbf{Variables clés :}} \texttt{hhid}, \texttt{indiv},
\texttt{s1q2} (sexe), \texttt{s1q3} (lien de parenté), \texttt{s1q4} (âge),
\texttt{sector} (zone rurale/urbaine)

---

# Exploration et qualité des données

## Dimensions du fichier

```{r dimensions}
data.frame(
  Description = c("Nombre d'observations",
                  "Nombre de variables",
                  "Menages uniques",
                  "Valeurs manquantes -- Age (s1q4)",
                  "Valeurs manquantes -- Sexe (s1q2)"),
  Valeur = c(
    format(nrow(sect1_harvestw4),          big.mark = " "),
    format(ncol(sect1_harvestw4),          big.mark = " "),
    format(n_distinct(sect1_harvestw4$hhid), big.mark = " "),
    format(n_miss_age,  big.mark = " "),
    format(n_miss_sexe, big.mark = " ")
  )
) %>%
  kable(booktabs = TRUE, align = c("l","c"),
        caption = "Dimensions et qualite du fichier sect1\\_harvestw4") %>%
  kable_styling(latex_options = c("hold_position","striped"),
                font_size = 9, full_width = FALSE) %>%
  row_spec(0, bold = TRUE, background = "#1a5276", color = "white")
```

Le fichier `sect1_harvestw4` contient **`r format(nrow(sect1_harvestw4), big.mark=" ")`
observations** réparties sur **`r n_distinct(sect1_harvestw4$hhid)` ménages** distincts.
Chaque ligne correspond à un membre individuel d'un ménage enquêté lors de la visite
Post-Harvest de la Wave 4 (2018). On dénombre **`r n_miss_age` valeurs manquantes**
sur l'âge et **`r n_miss_sexe`** sur le sexe, ce qui reste marginal au regard de la
taille totale de l'échantillon.

## Vérification des doublons

```{r doublons}
data.frame(
  Verification = "Doublons sur (hhid + indiv)",
  Nombre       = nrow(duplicates),
  Statut       = ifelse(nrow(duplicates) == 0,
                        "OK -- Aucun doublon detecte",
                        "Attention -- Nettoyage necessaire")
) %>%
  kable(booktabs = TRUE, align = c("l","c","l"),
        caption = "Verification des doublons sur l'identifiant individuel") %>%
  kable_styling(latex_options = c("hold_position","striped"),
                font_size = 9, full_width = FALSE) %>%
  row_spec(0, bold = TRUE, background = "#1a5276", color = "white")
```

`r if(nrow(duplicates) == 0) "Le fichier est **exempt de doublons** : chaque individu est identifié de manière unique par la combinaison hhid + indiv. Cette vérification préliminaire garantit l'intégrité des analyses ultérieures." else paste0("**", nrow(duplicates), " doublon(s) détecté(s)** sur la paire (hhid, indiv). Un nettoyage sera nécessaire avant toute analyse.")`

## Carte des valeurs manquantes

```{r vis-miss, fig.cap="Carte des valeurs manquantes -- variables demographiques cles (Wave 4)", fig.height=3.5}
naniar::vis_miss(
  sect1_harvestw4 %>% select(hhid, indiv, s1q2, s1q3, s1q4),
  warn_large_data = FALSE
) +
  labs(
    title    = "Valeurs manquantes -- Variables demographiques cles",
    subtitle = "sect1_harvestw4 | Wave 4 (2018)"
  ) +
  theme(
    plot.title    = element_text(face = "bold", size = 10),
    plot.subtitle = element_text(size = 8)
  )
```

La carte des valeurs manquantes offre une vision synthétique de la complétude des
variables démographiques clés. Les variables `hhid` et `indiv` (identifiants) sont
complètes à 100%, ce qui est attendu. La variable `s1q3` (lien de parenté) présente
le taux de valeurs manquantes le plus élevé, ce qui peut s'expliquer par des refus
de réponse ou des situations familiales difficiles à classifier. Ces lacunes devront
être prises en compte dans les analyses de fréquences du lien de parenté.

---

# Analyse univariée de l'âge

## Statistiques descriptives

```{r age-stats-table}
age_stats %>%
  mutate(across(where(is.numeric), ~ round(., 2))) %>%
  rename(
    Moyenne      = moyenne,
    Mediane      = mediane,
    Q1           = Q1,
    Q3           = Q3,
    Min          = min,
    Max          = max,
    `Ecart-type` = sd,
    `CV (%)`     = cv,
    Asymetrie    = asymetrie
  ) %>%
  kable(booktabs = TRUE, align = "c",
        caption = "Statistiques descriptives de l'age des membres du menage (Wave 4)") %>%
  kable_styling(latex_options = c("hold_position","striped","scale_down"),
                font_size = 9, full_width = FALSE) %>%
  row_spec(0, bold = TRUE, background = "#1a5276", color = "white")
```

L'âge moyen des membres des ménages enquêtés est de **`r round(age_stats$moyenne, 1)` ans**,
avec une médiane de **`r round(age_stats$mediane, 1)` ans**. L'écart entre la moyenne et
la médiane indique une distribution légèrement asymétrique. L'interquartile s'étend de
**`r round(age_stats$Q1, 1)`** à **`r round(age_stats$Q3, 1)` ans**, reflétant la
concentration de la population dans les tranches jeunes. Le coefficient de variation
(**CV = `r round(age_stats$cv, 1)`%**) traduit une dispersion
`r ifelse(age_stats$cv > 50, "très forte", ifelse(age_stats$cv > 30, "forte", "modérée"))`
des âges, caractéristique des populations à forte fécondité où coexistent de nombreux
enfants et des adultes d'âges très variés.

## Histogramme et boxplot

```{r histogramme-boxplot, fig.cap="Distribution et dispersion de l'age des membres du menage -- Wave 4", fig.height=4}
p1 <- ggplot(sect1_harvestw4, aes(x = s1q4)) +
  geom_histogram(binwidth = 5, fill = "steelblue", color = "white", alpha = 0.7) +
  geom_vline(xintercept = age_stats$moyenne,
             color = "red", linetype = "dashed", linewidth = 1) +
  geom_vline(xintercept = age_stats$mediane,
             color = "darkgreen", linetype = "dashed", linewidth = 1) +
  annotate("text", x = age_stats$moyenne + 4, y = Inf,
           label = "Moyenne", vjust = 2, color = "red", size = 3) +
  annotate("text", x = age_stats$mediane - 4, y = Inf,
           label = "Mediane", vjust = 4, color = "darkgreen", size = 3) +
  labs(title = "Distribution de l'age des membres",
       x = "Age (ans)", y = "Effectif") +
  theme_minimal(base_size = 10)

p2 <- ggplot(sect1_harvestw4, aes(y = s1q4)) +
  geom_boxplot(fill = "steelblue", alpha = 0.7,
               outlier.colour = "red", outlier.alpha = 0.4) +
  labs(title = "Boxplot de l'age", y = "Age (ans)") +
  theme_minimal(base_size = 10) +
  theme(axis.text.x = element_blank(), axis.ticks.x = element_blank())

p1 + p2 + plot_layout(widths = c(3, 1))
```

L'histogramme confirme la structure jeune de la population nigériane : les tranches
d'âge 0-4 et 5-9 ans sont les plus représentées, formant une base large caractéristique
des populations à forte fécondité. La distribution est **asymétrique à droite** (queue
vers les âges élevés), avec un effilement progressif à partir de 30 ans. Le boxplot
met en évidence plusieurs valeurs aberrantes aux âges très élevés (au-delà de 90 ans),
qui pourraient correspondre à des erreurs de déclaration ou à de rares cas de grande
longévité. La ligne rouge (moyenne) est légèrement décalée vers la droite par rapport
à la ligne verte (médiane), confirmant l'asymétrie positive de la distribution.

## Test de normalité de Shapiro-Wilk

```{r shapiro-table}
data.frame(
  `Taille echantillon` = length(age_sample),
  `Statistique W`      = round(shapiro_test$statistic, 4),
  `p-valeur`           = format.pval(shapiro_test$p.value, digits = 4),
  Conclusion           = ifelse(shapiro_test$p.value < 0.05,
                                "Distribution NON normale (p < 0.05)",
                                "Distribution normale (p >= 0.05)")
) %>%
  kable(booktabs = TRUE, align = "c",
        caption = "Resultat du test de normalite de Shapiro-Wilk sur l'age") %>%
  kable_styling(latex_options = c("hold_position","striped"),
                font_size = 9, full_width = FALSE) %>%
  row_spec(0, bold = TRUE, background = "#1a5276", color = "white")
```

Le test de Shapiro-Wilk, réalisé sur un échantillon aléatoire de
**`r length(age_sample)` observations** (limite technique du test), retourne une
statistique W = **`r round(shapiro_test$statistic, 4)`** avec une p-valeur
**= `r format.pval(shapiro_test$p.value, digits=4)`**. Ce résultat conduit au
**rejet de l'hypothèse de normalité** (p < 0,05) : la distribution de l'âge
**n'est pas normale**. Cette conclusion, cohérente avec l'observation visuelle de
l'histogramme, justifie pleinement le recours à des **tests non paramétriques**
(Wilcoxon, Kruskal-Wallis) pour toutes les comparaisons ultérieures impliquant cette
variable.

---

# Pyramide des âges (Wave 4)

```{r pyramide, fig.cap="Pyramide des ages par sexe -- Wave 4, Post-Harvest (2018)", fig.height=6.5}
age_pyramid(
  data      = sect1_harvestw4,
  age_group = "age_group",
  split_by  = "s1q2_fct"
) +
  labs(
    title    = "Pyramide des ages -- Wave 4 (2018)",
    subtitle = "Nigeria GHS Panel | Post-Harvest | Groupes quinquennaux",
    x        = "Effectif",
    y        = "Groupe d'age",
    fill     = "Sexe"
  ) +
  theme_minimal(base_size = 10) +
  theme(
    plot.title      = element_text(face = "bold", size = 12),
    plot.subtitle   = element_text(size = 9),
    legend.position = "bottom"
  )
```

La pyramide des âges de la Wave 4 présente une forme **expansive** à base large,
caractéristique des pays en voie de développement avec une forte natalité. Les groupes
d'âge 0-4 et 5-9 ans constituent les cohortes les plus nombreuses, témoignant d'un
taux de fécondité encore élevé. Le rétrécissement progressif avec l'âge reflète une
mortalité significative aux âges adultes et une espérance de vie encore limitée.
La structure est **quasi-symétrique** entre hommes et femmes dans les jeunes classes
d'âge, avec une légère sur-représentation féminine observée aux âges élevés (65+),
phénomène classique de surmortalité masculine. Cette structure démographique implique
une forte pression sur les services d'éducation et de santé pédiatrique, et annonce
un important dividende démographique potentiel si les jeunes cohortes accèdent à
l'éducation et à l'emploi.

---

# Analyse du lien de parenté

## Fréquences et intervalles de confiance

```{r parente-table}
freq_lien %>%
  mutate(
    proportion = round(proportion, 1),
    ci_lower   = round(ci_lower, 1),
    ci_upper   = round(ci_upper, 1)
  ) %>%
  rename(
    `Lien de parente` = lien_fct,
    `Effectif`        = n,
    `Proportion (%)`  = proportion,
    `IC 95% inf (%)`  = ci_lower,
    `IC 95% sup (%)`  = ci_upper
  ) %>%
  kable(booktabs = TRUE, align = c("l","c","c","c","c"),
        caption = "Distribution du lien de parente avec IC a 95\\% -- Wave 4") %>%
  kable_styling(latex_options = c("hold_position","striped"),
                font_size = 9, full_width = FALSE) %>%
  row_spec(0, bold = TRUE, background = "#1a5276", color = "white")
```

## Diagramme en barres horizontales

```{r parente-plot, fig.cap="Repartition du lien de parente avec le chef de menage (IC a 95\\%) -- Wave 4", fig.height=4.5}
ggplot(freq_lien,
       aes(x = proportion, y = reorder(lien_fct, proportion))) +
  geom_col(fill = "steelblue", alpha = 0.75, width = 0.7) +
  geom_errorbar(
    aes(xmin = ci_lower, xmax = ci_upper),
    width = 0.3, color = "#1a5276", linewidth = 0.7
  ) +
  geom_text(
    aes(label = paste0(round(proportion, 1), "%")),
    hjust = -0.2, size = 3, color = "#1a5276"
  ) +
  scale_x_continuous(
    limits = c(0, max(freq_lien$ci_upper) * 1.15),
    labels = function(x) paste0(x, "%")
  ) +
  labs(
    title    = "Distribution du lien de parente avec le chef de menage",
    subtitle = "Proportions avec IC a 95% (methode binomiale exacte) -- Wave 4",
    x        = "Proportion (%)",
    y        = NULL
  ) +
  theme_minimal(base_size = 10) +
  theme(
    plot.title = element_text(face = "bold"),
    panel.grid.major.y = element_blank()
  )
```

La catégorie **`r lien_top`** est la plus représentée au sein des ménages
(**`r prop_top`%**), suivie par les **`r lien_2`** (**`r prop_2`%**). Cette structure
confirme la prédominance des **ménages élargis** au Nigeria, où plusieurs générations
cohabitent sous le même toit. La forte proportion d'enfants dans la composition des
ménages est cohérente avec la pyramide des âges à base large observée précédemment.
Les intervalles de confiance à 95% (calculés par la méthode binomiale exacte) sont
étroits pour les catégories les plus fréquentes, témoignant de la précision des
estimations grâce à la large taille de l'échantillon. Les catégories moins fréquentes
(belle-famille, autre parent) présentent des IC plus larges, reflétant une moins grande
précision d'estimation.

---

# Taille des ménages selon la zone de résidence

## Statistiques comparatives par zone

```{r taille-table}
sect1_harvestw4 %>%
  filter(!is.na(zone)) %>%
  group_by(zone) %>%
  summarise(
    `N individus` = n(),
    `N menages`   = n_distinct(hhid),
    `Moy. taille` = round(mean(taille_menage), 2),
    `Med. taille` = round(median(taille_menage), 2),
    `Min`         = min(taille_menage),
    `Max`         = max(taille_menage),
    .groups       = "drop"
  ) %>%
  kable(booktabs = TRUE, align = "c",
        caption = "Statistiques de la taille des menages par zone de residence") %>%
  kable_styling(latex_options = c("hold_position","striped"),
                font_size = 9, full_width = FALSE) %>%
  row_spec(0, bold = TRUE, background = "#1a5276", color = "white")
```

## Boxplot groupé Rural vs Urbain

```{r boxplot-zone, fig.cap="Taille des menages selon la zone de residence -- Wave 4", fig.height=3.8}
ggplot(sect1_harvestw4 %>% filter(!is.na(zone)),
       aes(x = zone, y = taille_menage, fill = zone)) +
  geom_boxplot(alpha = 0.7,
               outlier.colour = "red", outlier.alpha = 0.4) +
  scale_fill_manual(
    values = c("Rural" = "forestgreen", "Urbain" = "orange"),
    guide  = "none"
  ) +
  labs(
    title    = "Taille des menages par zone de residence",
    subtitle = "Wave 4 (2018) -- Nigeria GHS Panel",
    x        = "Zone",
    y        = "Nombre de membres du menage"
  ) +
  theme_minimal(base_size = 10) +
  theme(plot.title = element_text(face = "bold"))
```

## Test de Wilcoxon-Mann-Whitney et taille d'effet

```{r wilcoxon-table}
data.frame(
  Test             = "Wilcoxon-Mann-Whitney",
  `Med. Rural`     = med_rural,
  `Med. Urbain`    = med_urbain,
  `p-valeur`       = format.pval(wilcox_result$p.value, digits = 4),
  `r de rang`      = round(effet$effsize, 3),
  `Interpretation` = case_when(
    abs(effet$effsize) < 0.1 ~ "Negligeable",
    abs(effet$effsize) < 0.3 ~ "Faible",
    abs(effet$effsize) < 0.5 ~ "Modere",
    TRUE                     ~ "Fort"
  )
) %>%
  kable(booktabs = TRUE, align = "c",
        caption = "Test de Wilcoxon -- Taille des menages Rural vs Urbain") %>%
  kable_styling(latex_options = c("hold_position","striped","scale_down"),
                font_size = 9, full_width = FALSE) %>%
  row_spec(0, bold = TRUE, background = "#1a5276", color = "white")
```

Le boxplot révèle clairement que les **ménages ruraux sont plus grands** que les
ménages urbains. La taille médiane est de **`r med_rural` membres** en milieu rural
contre **`r med_urbain` membres** en milieu urbain, soit un écart de
**`r med_rural - med_urbain` membre(s)**. Le test de Wilcoxon-Mann-Whitney confirme
que cette différence est statistiquement
**`r ifelse(wilcox_result$p.value < 0.05, "significative", "non significative")`**
(p = `r format.pval(wilcox_result$p.value, digits=3)`). La taille d'effet
(r de rang = `r round(effet$effsize, 3)`) est qualifiée de
**`r case_when(abs(effet$effsize) < 0.1 ~ "négligeable", abs(effet$effsize) < 0.3 ~ "faible", abs(effet$effsize) < 0.5 ~ "modérée", TRUE ~ "forte")`**,
indiquant que la zone de résidence explique une part
`r case_when(abs(effet$effsize) < 0.1 ~ "très limitée", abs(effet$effsize) < 0.3 ~ "limitée", abs(effet$effsize) < 0.5 ~ "non négligeable", TRUE ~ "importante")`
de la variabilité de la taille des ménages. Ce résultat est cohérent avec les dynamiques
socio-économiques nigérianes : en milieu rural, la fécondité plus élevée et les
structures familiales élargies expliquent la plus grande taille des ménages, tandis
qu'en milieu urbain, le coût de la vie et les contraintes de logement favorisent des
ménages plus restreints.

---

# Tableau récapitulatif stratifié par zone

```{r gtsummary}
sect1_harvestw4 %>%
  mutate(
    zone          = ifelse(sector == 1, "Rural", "Urbain"),
    sexe          = factor(s1q2, labels = c("Homme", "Femme")),
    age           = s1q4
  ) %>%
  group_by(hhid) %>%
  mutate(taille_menage = n()) %>%
  ungroup() %>%
  select(zone, age, sexe, taille_menage) %>%
  tbl_summary(
    by        = zone,
    statistic = list(
      all_continuous()  ~ "{mean} ({sd})",
      all_categorical() ~ "{n} ({p}%)"
    ),
    digits  = all_continuous() ~ 1,
    label   = list(
      age           ~ "Age (annees)",
      sexe          ~ "Sexe",
      taille_menage ~ "Taille du menage"
    ),
    missing = "no"
  ) %>%
  add_p(test = list(
    all_continuous()  ~ "wilcox.test",
    all_categorical() ~ "chisq.test"
  )) %>%
  add_overall() %>%
  bold_labels() %>%
  modify_caption(
    "**Tableau 1 -- Caracteristiques demographiques par zone (Wave 4)**"
  ) %>%
  modify_header(label ~ "**Variable**") %>%
  as_kable_extra(booktabs = TRUE) %>%
  kable_styling(
    latex_options = c("hold_position","striped","scale_down"),
    font_size = 9
  )
```

Ce tableau synthétique compare les principales caractéristiques démographiques des
ménages selon la zone de résidence (rurale vs urbaine). Les p-valeurs issues du test
de Wilcoxon pour les variables continues (âge, taille du ménage) et du test du
Chi-deux pour les variables catégorielles (sexe) permettent d'évaluer la significativité
statistique des différences observées. La colonne "Overall" présente les statistiques
pour l'ensemble de l'échantillon. Ce tableau constitue un outil de synthèse essentiel
pour les décideurs et chercheurs souhaitant comparer les profils démographiques entre
milieux rural et urbain au Nigeria.

---

# Synthèse de l'Analyse 1

```{r synthese}
data.frame(
  `Tache` = c(
    "Qualite des donnees (Tache 1)",
    "Distribution de l'age (Tache 2)",
    "Normalite de l'age (Tache 2)",
    "Pyramide des ages (Tache 3)",
    "Lien de parente (Tache 4)",
    "Taille menage Rural/Urbain (Tache 5)"
  ),
  `Resultat principal` = c(
    paste0(nrow(duplicates), " doublon(s) | ",
           n_miss_age, " valeurs manquantes sur l'age"),
    paste0("Moyenne = ", round(age_stats$moyenne, 1),
           " ans | Mediane = ", round(age_stats$mediane, 1),
           " ans | CV = ", round(age_stats$cv, 1), "%"),
    paste0("Shapiro-Wilk W = ", round(shapiro_test$statistic, 4),
           " | p = ", format.pval(shapiro_test$p.value, digits=3),
           " --> Non normale"),
    "Structure expansive | Base large 0-14 ans | Symetrie H/F",
    paste0(lien_top, " dominant (", prop_top,
           "%) | Menages elargis nigerians"),
    paste0("Rural med. = ", med_rural,
           " vs Urbain = ", med_urbain,
           " | Wilcoxon p = ",
           format.pval(wilcox_result$p.value, digits=3),
           " | r = ", round(effet$effsize, 3))
  )
) %>%
  kable(booktabs = TRUE, align = c("l","l"),
        col.names = c("Analyse", "Resultat principal"),
        caption   = "Synthese des resultats -- Analyse 1") %>%
  kable_styling(latex_options = c("hold_position","striped"),
                font_size = 8, full_width = TRUE) %>%
  row_spec(0, bold = TRUE, background = "#1a5276", color = "white") %>%
  column_spec(1, bold = TRUE, width = "5cm") %>%
  column_spec(2, width = "9cm")
```

L'Analyse 1 dresse un portrait démographique complet des ménages nigérians enquêtés
lors de la Wave 4 (2018). La population est **jeune et en croissance**, avec une
médiane d'âge de **`r round(age_stats$mediane, 0)` ans** et une pyramide expansive.
Les ménages ruraux sont significativement plus grands que les ménages urbains,
reflétant des différences de fécondité et de structures familiales. La catégorie
dominante au sein des ménages est celle des **`r lien_top`**, confirmant la prédominance
des ménages élargis intergénérationnels. Ces caractéristiques démographiques constituent
la toile de fond indispensable pour l'interprétation des analyses d'éducation,
de santé et de bien-être économique développées dans les analyses suivantes.

---

\small
\textit{Rapport généré avec R `r paste(R.version$major, R.version$minor, sep=".")` ---
Source : Nigeria General Household Survey Panel, Wave 4 (2018), World Bank LSMS-ISA.}
