---
title: "Analyse 2 - Éducation et alphabétisation des membres des ménages"
author: "Ahmed Firhoun OUMAROU SOULEYE & Gérald Guerngué ADDJITA"
date: "2026-03-24"
output:
  word_document: 
    reference_docx: "style/template.docx"
---

```{r setup, include=FALSE}
knitr::opts_chunk$set(
  echo = F,#empeche l'affichage des codes
  message = FALSE,  # supprime les messages
  warning = FALSE  # supprime les warnings
  )
options(OutDec = ",")
```


# 0. Préliminaires

##  0.1. Traitement des valeurs manquantes
- Les ménages avec des pondérations manquantes ont été supprimés
- Le reste des `NA` n'étaient pas des valeurs manquantes mais des sauts :
* Certaines valeurs manquantes de `s2aq6` (Le membre a-t-il déjà été scolarisé ?), `s2aq9` (Plus haut niveau d'éducation) et `s2aq13a` (Le membre est-il scolarisé sur l'année 2018-2019 ?) sont issues de `s1q4` (âge), car on ne posait la question qu'aux membres du ménage avec moins de 3 ans.
* D'autres valeurs manquantes propres à `s2aq9` & `s2q13a` correspondent aux lignes ayant la modalité "Non" pour la variable `s2aq6`, c'est-à-dire que les individus n'ayant jamais été scolarisé étaient les sources des valeurs manquantes.
Pour plus d'informations voir le fichier `R/01_nettoyage.R`.

## 0.2. Chargement des données 

```{r echo=T}
data_educ <- read_dta("../data/processed/processed_w4.dta") %>%
  mutate(across(-c(hhid, indiv,wt_wave4,s1q4), ~ as_factor(.x)))
```
## 0.3. Inspection
Les variables sont au bon type :
```{r}
glimpse(data_educ)
```

## 0.4. Plan de sondage
```{r}
# ── Plan de sondage ───────────────────────────────────────────
plan_sondage <- svydesign(
  ids     = ~ea,
  strata  = ~strata,
  weights = ~wt,
  data    = data_educ,
  nest    = TRUE
)

# Sous-plan pour les adultes 18+ (utilisé en Q9, Q10, Q12)
plan_adultes <- subset(plan_sondage,
                        !is.na(age) & age >= 18 &
                        !is.na(niveau_educ) & !is.na(sexe))

# Sous-plan pour les enfants 6-17 ans (utilisé en Q11)
plan_enfants <- subset(plan_sondage,
                        !is.na(age) & age >= 6 & age <= 17 &
                        !is.na(s2aq13a) & !is.na(zone_ru))
```

# 7. Charger `sect2b_harvestw4` et `sect1_harvestw4.` Joindre les deux fichiers sur `hhid + indiv_id`. Inspecter les valeurs manquantes du niveau d'éducation.

Les données ont déjà été jointes dans `R/01_nettoyage.R`, nous allons juste inspecter les valeurs manquantes :
```{r fig.height=12}
visdat::vis_miss(
  data_educ %>% 
    setNames(c("ID Ménage",
               "ID Membre du ménage",
               "Etat",
               "Zone de dénombrement (Enumeration Area)",
               "Milieu de résidence",
               "Strate",
               "Pondération (Vague 4)",
               "Sexe du membre",
               "Age du membre",
               "Le membre a-t-il déjà été scolarisé ?",
               "Plus haut niveau d'éducation",
               "Le membre est-il scolarisé sur l'année 2018-2019"))
) +
  theme(
    axis.text.x = element_text(angle = 90, hjust = 1, size = 14,face = "bold"),  # labels colonnes
    axis.text.y = element_text(size = 12),                          # labels axe Y
    axis.title  = element_text(size = 16),                          # titre des axes
    plot.title  = element_text(size = 16, face = "bold"),           # titre principal
    legend.text = element_text(size = 16)                           # légende
  ) +
  labs(title = "Valeurs manquantes pour les Section 1 & 2  - Période de soudure (Harvest) - Vague 4",
       caption = "Source : World Bank LSMS-ISA | Section 1 & 2(Vague 4)")
```


Aucunes données manquantes dans les bases.
# 8. Construire une variable ordonnée niveau_educ à 5 catégories (Aucun, Primaire, Junior Secondary, Senior Secondary, Tertiaire). Calculer les fréquences et proportions, visualiser avec un barplot horizontal coloré par catégorie.

## 8.a. Recodage de `s2aq9`
```{r echo=T}
data_educ <- data_educ %>%
  mutate(
    niveau_educ = case_when(
      # Aucune instruction formelle
      s2aq9 == 0                       ~ "Aucun",
      s2aq9 %in% c(1, 2, 3)            ~ "Aucun",
      s2aq9 %in% c(51, 52, 61)         ~ "Aucun",
      # Primaire (classes 1 à 6)
      s2aq9 %in% c(11,12,13,14,15,16)  ~ "Primaire",
      # Junior Secondary (JSS 1-3)
      s2aq9 %in% c(21, 22, 23)         ~ "Junior Secondary",
      # Senior Secondary (SSS 1-3 + Lower/Upper 6)
      s2aq9 %in% c(24,25,26,27,28)     ~ "Senior Secondary",
      s2aq9 == 321                      ~ "Senior Secondary",
      # Tertiaire (tout niveau post-secondaire)
      s2aq9 %in% c(31,33,34,35)        ~ "Tertiaire",
      s2aq9 %in% c(41, 43)             ~ "Tertiaire",
      s2aq9 %in% c(322, 411, 412)      ~ "Tertiaire",
      s2aq9 %in% c(421,422,423,424)    ~ "Tertiaire",
      TRUE                              ~ NA_character_
    ),
    niveau_educ = factor(niveau_educ,
      levels  = c("Aucun", "Primaire", "Junior Secondary",
                  "Senior Secondary", "Tertiaire"),
      ordered = TRUE),
    educ_num = as.numeric(niveau_educ)
  )
```

## 8.b. 
```{r}
# Fréquences pondérées (estimations représentatives)
freq_educ_svy <- svymean(~niveau_educ,
                          design = subset(plan_sondage,
                                          !is.na(niveau_educ)),
                          na.rm  = TRUE)

freq_educ <- as.data.frame(freq_educ_svy) %>%
  tibble::rownames_to_column("niveau_educ") %>%
  rename(prop = mean, se = SE) %>%
  mutate(
    niveau_educ = factor(
      gsub("niveau_educ", "", niveau_educ),
      levels  = c("Aucun", "Primaire", "Junior Secondary",
                  "Senior Secondary", "Tertiaire"),
      ordered = TRUE),
    pct_label = paste0(round(prop * 100, 1), "%")
  )

# Effectifs non pondérés pour information
n_total_obs <- sum(!is.na(data_educ$niveau_educ))
cat("► N observations (non pondéré) :", n_total_obs, "\n")
cat("\n► Distribution pondérée du niveau d'éducation :\n")
print(select(freq_educ, niveau_educ, prop))
```


