---
title: "Rapport_TP5"
author: "Apollos BAGBONON - Kadidja GUEBEDIANG"
date: "`r Sys.Date()`"
output:
  html_document:
    theme: flatly
    highlight: tango
    toc: true
    toc_float:
      collapsed: false
      smooth_scroll: true
    toc_depth: 4
    number_sections: true
    code_folding: hide
    fig_width: 10
    fig_height: 6
    fig_caption: true
    df_print: paged
---

```{r setup, include=FALSE}
knitr::opts_chunk$set(
  echo    = FALSE,
  warning = FALSE,
  message = FALSE,
  fig.align = "center"
)
# Forcer le répertoire de travail
knitr::opts_knit$set(root.dir = "C:/Users/HP/Desktop/ENSAE Dossier/Projet statistique sous R ou Python/Analyse5")
```

# Introduction

L'agriculture constitue le pilier de l'économie nigériane, employant une large part de la population active et assurant la sécurité alimentaire de millions de ménages. La présente analyse s'appuie sur les données de l'enquête General Household Survey Panel (GHSP) Wave 4 (2018/19) conduite par le Bureau National des Statistiques du Nigeria en partenariat avec la Banque Mondiale. A travers une approche statistique rigoureuse integrant les poids de sondage, ce rapport examine les cultures les plus pratiquees, la diversification agricole des menages, les taux d'utilisation des engrais selon le milieu de residence et l'Etat, ainsi que la relation entre l'utilisation d'intrants et les rendements agricoles pour les deux cultures cerealieres majeures que sont le mais et le millet.

## Liste des 15 cultures les plus frequentes dans les menages

Le systeme agricole nigerien tel que revele par l'enquete GHSP Wave 4 (2018/19) est largement domine par les cereales et les tubercules, avec le *mais* en tete (50.6% des menages) suivi du *manioc* (47.1%), du *sorgho* (30.1%) et de l'*igname blanche* (21.8%), ces quatre cultures constituant le socle alimentaire des menages ruraux et urbains du pays. On observe une rupture nette entre ce groupe de tete et les cultures suivantes, toutes en dessous de 22%, parmi lesquelles les legumineuses et oleagineux occupent une place non negligeable. En revanche, les cultures maraicheres restent tres marginales, ce qui suggere une orientation encore faible vers le maraichage malgre son potentiel commercial.

```{r Liste_des_15_cultures_les_plus_frequentes, echo=FALSE}
# ==============================
# PACKAGES
# ==============================
packages <- c(
  "tidyverse", "readr", "stringr", "haven", "naniar",
  "gtsummary", "rstatix", "patchwork", "moments",
  "gt", "here", "survey", "srvyr", "flextable", "coin"
)

installed <- packages %in% rownames(installed.packages())
if (any(installed == FALSE)) {
  install.packages(packages[!installed])
}
invisible(lapply(packages, library, character.only = TRUE))

# ==============================
# STRUCTURE DES DOSSIERS
# ==============================
data_raw        <- "data/raw/"
data_processed  <- "data/processed/"
output_figures  <- "output/figures/"
output_tables   <- "output/tables/"

dirs <- c(data_raw, data_processed, output_figures, output_tables)
for (d in dirs) {
  if (!dir.exists(d)) dir.create(d, recursive = TRUE)
}

# ==============================
# IMPORTATION DES DONNEES
# ==============================
secta3i   <- read_dta("data/raw/NGA-GHSP-W4/secta3i_harvestw4.dta")
secta3ii  <- read_dta("data/raw/NGA-GHSP-W4/secta3ii_harvestw4.dta")
secta1    <- read_dta("data/raw/NGA-GHSP-W4/secta1_harvestw4.dta")
sect11f   <- read_dta("data/raw/NGA-GHSP-W4/sect11f_plantingw4.dta")
secta_p   <- read_dta("data/raw/NGA-GHSP-W4/secta_plantingw4.dta")
secta_h   <- read_dta("data/raw/NGA-GHSP-W4/secta_harvestw4.dta")
secta11c2 <- read_dta("data/raw/NGA-GHSP-W4/secta11c2_harvestw4.dta")
sect11a1  <- read_dta("data/raw/NGA-GHSP-W4/sect11a1_plantingw4.dta")

##25/
# Joindre les poids a secta3i
sa3i <- secta3i %>%
  left_join(
    secta_p %>% select(hhid, wt_wave4),
    by = "hhid"
  )

# Filtrer les NA de poids et dedupliquer
sa3i_distinct <- sa3i %>%
  distinct(hhid, cropcode, .keep_all = TRUE) %>%
  filter(!is.na(wt_wave4))

# Nombre total pondere de menages
n_menages_total_pond <- sa3i %>%
  distinct(hhid, .keep_all = TRUE) %>%
  filter(!is.na(wt_wave4)) %>%
  summarise(total = sum(wt_wave4)) %>%
  pull(total)

# Top 15 cultures les plus frequentes (pondere)
top15_pondere <- sa3i_distinct %>%
  group_by(cropcode) %>%
  summarise(
    n_menages      = n(),
    n_menages_pond = sum(wt_wave4, na.rm = TRUE),
    .groups = "drop"
  ) %>%
  arrange(desc(n_menages_pond)) %>%
  slice(1:15) %>%
  mutate(
    frequence      = n_menages      / n_distinct(sa3i$hhid)      * 100,
    frequence_pond = n_menages_pond / n_menages_total_pond * 100
  )

# Dictionnaire des noms de cultures
crop_names <- c(
  "1010" = "Cowpea/Beans", "1020" = "Cassava",   "1040" = "Cocoyam",
  "1050" = "Cotton",       "1060" = "Groundnut",  "1070" = "Sorghum",
  "1080" = "Maize",        "1090" = "Melon",      "1100" = "Millet",
  "1110" = "Rice",         "1121" = "White Yam",  "1122" = "Yellow Yam",
  "1123" = "Water Yam",    "1124" = "Three Leave Yam", "2010" = "Acha",
  "2020" = "Bambara Nut",  "2030" = "Banana",     "2040" = "Sesame",
  "2050" = "Carrot",       "2060" = "Cucumber",   "2070" = "Cabbage",
  "2080" = "Garden Egg",   "2090" = "Garlic",     "2100" = "Ginger",
  "2120" = "Okro",         "2130" = "Onion",      "2141" = "Sweet Pepper",
  "2142" = "Small Pepper", "2150" = "Pigeon Pea", "2160" = "Pineapple",
  "2170" = "Plantain",     "2180" = "Irish Potato","2181" = "Sweet Potato",
  "2190" = "Pumpkin",      "2194" = "Green Vegetable","2220" = "Soya Beans",
  "2230" = "Sugar Cane",   "2240" = "Tea",        "2250" = "Tobacco",
  "2260" = "Tomato",       "2270" = "Walnut",     "2280" = "Wheat",
  "2290" = "Zobo",         "3010" = "Apple",      "3020" = "Cashew",
  "3040" = "Cocoa",        "3050" = "Coconut",    "3060" = "Coffee",
  "3080" = "Grape Fruit",  "3090" = "Guava",      "3110" = "Kolanut",
  "3120" = "Lemon",        "3130" = "Lime",       "3150" = "Mandarin",
  "3160" = "Mango",        "3170" = "Orange",     "3180" = "Oil Palm",
  "3190" = "Agbono",       "3200" = "Oil Bean",   "3210" = "Pawpaw",
  "3220" = "Pear",         "3221" = "Avocado Pear","3230" = "Rubber",
  "9999" = "Other"
)

top15_pondere <- top15_pondere %>%
  mutate(
    crop_name = crop_names[as.character(cropcode)],
    type = case_when(
      cropcode %in% c(1080, 1070, 1100, 1110)  ~ "Cereale",
      cropcode %in% c(1010, 2220, 1060, 2040)  ~ "Legumineuse/Oleagineux",
      cropcode %in% c(1020, 1121, 1040, 1123)  ~ "Tubercule/Racine",
      cropcode %in% c(2120, 2190, 2142)        ~ "Legume/Culture maraichere"
    )
  )

# Barplot
ggplot(top15_pondere, aes(x = reorder(crop_name, frequence_pond),
                           y = frequence_pond,
                           fill = type)) +
  geom_bar(stat = "identity", width = 0.7) +
  geom_text(aes(label = paste0(round(frequence_pond, 1), "%")),
            hjust = -0.1, size = 3.5, fontface = "bold") +
  coord_flip() +
  scale_fill_manual(values = c(
    "Cereale"                 = "#E07B39",
    "Legumineuse/Oleagineux"  = "#3A7D44",
    "Tubercule/Racine"        = "#8B5E3C",
    "Legume/Culture maraichere" = "#4A90D9"
  )) +
  labs(
    title    = "Top 15 des cultures les plus frequentes au Nigeria",
    subtitle = "% de menages cultivant chaque culture - GHSP Wave 4 (2018/19)",
    x        = NULL,
    y        = "Frequence (% des menages)",
    fill     = "Type de culture"
  ) +
  theme_minimal(base_size = 12) +
  theme(
    plot.title         = element_text(face = "bold", size = 14),
    plot.subtitle      = element_text(color = "grey40", size = 10),
    legend.position    = "bottom",
    panel.grid.major.y = element_blank()
  ) +
  scale_y_continuous(limits = c(0, 62), breaks = seq(0, 60, 10))
```

## Indice de diversification culturale des menages et comparaison milieu urbain vs milieu rural

### Distribution du nombre de cultures par menage

La distribution du nombre de cultures par menage au Nigeria (GHSP Wave 4, 2018/19) presente une forme asymetrique a droite, avec une concentration marquee sur les faibles valeurs de diversification. La grande majorite des menages cultivent entre 1 et 4 cultures. La moyenne ponderee confirme une diversification moderee, mais la distribution revele que cette moyenne masque une forte heterogeneite : au-dela de 5 cultures, les effectifs chutent drastiquement.

```{r Distribution_du_nombre_de_cultures_par_menage, echo=FALSE}
##26/
# Nombre de cultures differentes par menage (pondere)
diversification_index <- sa3i %>%
  filter(!is.na(wt_wave4)) %>%
  distinct(hhid, cropcode, .keep_all = TRUE) %>%
  group_by(hhid, wt_wave4) %>%
  summarise(nb_cultures = n_distinct(cropcode), .groups = "drop")

# Recuperer le secteur pour chaque menage
sector_hhid <- sa3i %>%
  distinct(hhid, sector) %>%
  mutate(secteur = case_when(
    sector == 1 ~ "Urbain",
    sector == 2 ~ "Rural"
  ))

# Fusionner avec la table de diversification
diversification_index <- diversification_index %>%
  left_join(sector_hhid, by = "hhid")

# Histogramme
counts <- diversification_index %>%
  count(nb_cultures, name = "n_menages")

ggplot(counts, aes(x = nb_cultures, y = n_menages)) +
  geom_bar(stat = "identity", fill = "orange",
           color = "black", alpha = 0.85) +
  geom_text(aes(label = n_menages),
            vjust = -0.5, size = 3.5,
            fontface = "bold", color = "black") +
  geom_vline(xintercept = weighted.mean(diversification_index$nb_cultures,
                                         diversification_index$wt_wave4),
             color = "blue", linetype = "dashed", linewidth = 1) +
  annotate("text",
           x     = weighted.mean(diversification_index$nb_cultures,
                                  diversification_index$wt_wave4) + 0.3,
           y     = Inf,
           label = paste0("Moyenne = ",
                          round(weighted.mean(diversification_index$nb_cultures,
                                              diversification_index$wt_wave4), 1)),
           vjust = 2, hjust = 0, color = "blue", size = 4) +
  scale_x_continuous(breaks = 1:max(diversification_index$nb_cultures)) +
  scale_y_continuous(expand = expansion(mult = c(0, 0.12))) +
  labs(
    title    = "Distribution du nombre de cultures par menage",
    subtitle = "Nigeria GHSP Wave 4 (2018/19)",
    x        = "Nombre de cultures",
    y        = "Nombre de menages"
  ) +
  theme_minimal(base_size = 12) +
  theme(
    plot.title       = element_text(face = "bold", size = 14),
    plot.subtitle    = element_text(color = "grey40"),
    panel.grid.minor = element_blank()
  )
```

### Test de Wilcoxon

Apres avoir verifie la normalite avec le test de Shapiro, le test de Wilcoxon-Mann-Whitney revele une difference significative entre milieux urbain et rural concernant la diversification culturale (*p < 0.001*) comme le montre le tableau ci-dessous.

```{r Test_Wilcoxon, echo=FALSE}
library(gtsummary)

# Verifier la normalite
Normality_test <- shapiro.test(diversification_index$nb_cultures)

# Test de Wilcoxon : urbain vs rural
wilcox_test <- wilcox.test(nb_cultures ~ secteur,
                            data  = diversification_index,
                            exact = FALSE)

# Statistiques descriptives ponderees par secteur
stats_pond <- diversification_index %>%
  group_by(secteur) %>%
  summarise(
    moyenne    = weighted.mean(nb_cultures, wt_wave4),
    ecart_type = sqrt(sum(wt_wave4 * (nb_cultures -
                    weighted.mean(nb_cultures, wt_wave4))^2) / sum(wt_wave4)),
    mediane    = median(nb_cultures),
    min        = min(nb_cultures),
    max        = max(nb_cultures),
    n          = n()
  )

# Tableau gtsummary - Statistiques descriptives
tableau_stats <- diversification_index %>%
  select(secteur, nb_cultures) %>%
  tbl_summary(
    by        = secteur,
    statistic = list(nb_cultures ~ "{mean} ({sd})"),
    label     = list(nb_cultures ~ "Nombre de cultures"),
    digits    = all_continuous() ~ 2
  ) %>%
  add_n() %>%
  modify_header(label ~ "**Variable**") %>%
  modify_caption("**Statistiques descriptives du nombre de cultures par milieu de residence**") %>%
  bold_labels()

# Tableau gtsummary - Test de Wilcoxon
tableau_wilcox <- diversification_index %>%
  select(secteur, nb_cultures) %>%
  tbl_summary(
    by        = secteur,
    statistic = list(nb_cultures ~ "{median} [{p25} - {p75}]"),
    label     = list(nb_cultures ~ "Nombre de cultures"),
    digits    = all_continuous() ~ 2
  ) %>%
  add_p(
    test       = list(nb_cultures ~ "wilcox.test"),
    pvalue_fun = function(x) style_pvalue(x, digits = 3)
  ) %>%
  add_overall(last = FALSE) %>%
  modify_header(
    label  ~ "**Variable**",
    stat_0 ~ "**N Total**",
    stat_1 ~ "**Rural**  \nN = {n}",
    stat_2 ~ "**Urbain**  \nN = {n}"
  ) %>%
  modify_caption("**Test de Wilcoxon : comparaison urbain vs rural**") %>%
  bold_labels() %>%
  modify_footnote(
    stat_0  ~ "3410",
    p.value ~ "Test de Wilcoxon-Mann-Whitney (non parametrique)",
    stat_1  ~ "Mediane [Q1 - Q3]",
    stat_2  ~ "Mediane [Q1 - Q3]"
  ) %>%
  modify_spanning_header(
    c(stat_0, stat_1, stat_2) ~ "**Milieu de residence**"
  )

tableau_wilcox
```

### Violin plot

Ce resultat est bien mieux mis en evidence avec le violin plot. Les menages ruraux presentent une diversification legerement plus elevee, avec une moyenne et une mediane autour de 3 cultures, et une distribution plus etalee vers les valeurs elevees. Les menages urbains, en revanche, se concentrent davantage sur 1 a 2 cultures.

```{r Violin_Plot, echo=FALSE}
# Preparer le label de p-value
p_value <- round(wilcox_test$p.value, 4)
p_label <- ifelse(p_value < 0.001, "p < 0.001",
                  paste0("p = ", p_value))

# Precalculer les moyennes ponderees par secteur
moyennes_pond <- diversification_index %>%
  group_by(secteur) %>%
  summarise(moyenne_pond = weighted.mean(nb_cultures, wt_wave4),
            .groups = "drop")

ggplot(diversification_index, aes(x = secteur, y = nb_cultures, fill = secteur)) +
  geom_violin(alpha = 0.7, trim = FALSE) +
  geom_boxplot(width = 0.15, fill = "white",
               outlier.shape = NA, alpha = 0.8) +
  geom_point(data = moyennes_pond,
             aes(x = secteur, y = moyenne_pond),
             shape = 18, size = 4,
             color = "red", inherit.aes = FALSE) +
  annotate("text",
           x     = 1.5,
           y     = max(diversification_index$nb_cultures) + 0.5,
           label = paste0("Wilcoxon\n", p_label),
           size  = 4, fontface = "bold", color = "black") +
  annotate("segment",
           x = 1, xend = 2,
           y    = max(diversification_index$nb_cultures) + 0.2,
           yend = max(diversification_index$nb_cultures) + 0.2) +
  scale_fill_manual(values = c("Urbain" = "#4A90D9", "Rural" = "#3A7D44")) +
  scale_y_continuous(breaks = 1:max(diversification_index$nb_cultures)) +
  labs(
    title    = "Diversification culturale : Urbain vs Rural",
    subtitle = "Nigeria GHSP Wave 4 (2018/19)",
    x        = NULL,
    y        = "Nombre de cultures par menage",
    fill     = "Zone"
  ) +
  theme_minimal(base_size = 12) +
  theme(
    plot.title       = element_text(face = "bold", size = 14),
    plot.subtitle    = element_text(color = "grey40"),
    legend.position  = "none",
    panel.grid.minor = element_blank()
  )
```

## Utilisation des engrais par type et par milieu

### Barplot groupe par milieu de residence

Le graphique revele un contraste saisissant dans l'utilisation des engrais entre les menages ruraux et urbains au Nigeria. En milieu rural, le recours aux engrais est nettement plus repandu, avec l'engrais chimique en tete (41.6%), suivi du NPK (31.4%), de l'organique (25.9%) et de l'uree (21.5%). En milieu urbain, les taux d'utilisation sont tres faibles pour tous les types d'engrais, oscillant entre 2.1% pour l'organique et 5.8% pour le chimique.

```{r Taux_utilisation_engrais_par_type_et_par_milieu, echo=FALSE}
##27/
# Joindre les poids a secta11c
secta11c <- secta11c2 %>%
  left_join(
    secta_p %>% select(hhid, wt_wave4),
    by = "hhid"
  )

# Nombre total pondere de menages
n_total_pond <- secta11c %>%
  distinct(hhid, wt_wave4) %>%
  filter(!is.na(wt_wave4)) %>%
  summarise(total = sum(wt_wave4)) %>%
  pull(total)

taux_engrais <- secta11c %>%
  filter(!is.na(wt_wave4)) %>%
  group_by(hhid, sector, state, wt_wave4) %>%
  summarise(
    chimique  = as.integer(any(s11c2q10 == 1 | s11c2q1  == 1, na.rm = TRUE)),
    npk       = as.integer(any(s11c2q36_1 == 1,               na.rm = TRUE)),
    uree      = as.integer(any(s11c2q36_2 == 1,               na.rm = TRUE)),
    organique = as.integer(any(s11dq36   == 1,                na.rm = TRUE)),
    .groups = "drop"
  )

# Par milieu de residence
taux_sector <- taux_engrais %>%
  group_by(sector) %>%
  summarise(
    n_chimique  = sum(chimique  * wt_wave4),
    n_npk       = sum(npk       * wt_wave4),
    n_uree      = sum(uree      * wt_wave4),
    n_organique = sum(organique * wt_wave4),
    .groups = "drop"
  ) %>%
  mutate(
    freq_chimique  = round(n_chimique  / n_total_pond * 100, 2),
    freq_npk       = round(n_npk       / n_total_pond * 100, 2),
    freq_uree      = round(n_uree      / n_total_pond * 100, 2),
    freq_organique = round(n_organique / n_total_pond * 100, 2),
    secteur_label  = case_when(
      sector == 1 ~ "Urbain",
      sector == 2 ~ "Rural"
    )
  ) %>%
  select(secteur_label, everything(), -sector)

# Taille d'echantillon pour les IC
n_ech <- nrow(taux_engrais)

# Ajouter les IC
taux_sector <- taux_sector %>%
  mutate(
    ic_chimique  = 1.96 * sqrt((freq_chimique/100)  * (1 - freq_chimique/100)  / n_ech) * 100,
    ic_npk       = 1.96 * sqrt((freq_npk/100)       * (1 - freq_npk/100)       / n_ech) * 100,
    ic_uree      = 1.96 * sqrt((freq_uree/100)      * (1 - freq_uree/100)      / n_ech) * 100,
    ic_organique = 1.96 * sqrt((freq_organique/100) * (1 - freq_organique/100) / n_ech) * 100
  )

# Format long pour ggplot
taux_long <- taux_sector %>%
  select(secteur_label,
         freq_chimique, freq_npk, freq_uree, freq_organique,
         ic_chimique,   ic_npk,   ic_uree,   ic_organique) %>%
  pivot_longer(
    cols          = -secteur_label,
    names_to      = c(".value", "type_engrais"),
    names_pattern = "(.+)_(.+)"
  ) %>%
  mutate(type_engrais = case_when(
    type_engrais == "chimique"  ~ "Chimique",
    type_engrais == "npk"       ~ "NPK",
    type_engrais == "uree"      ~ "Uree",
    type_engrais == "organique" ~ "Organique"
  ))

# Barplot groupe avec IC
ggplot(taux_long, aes(x = secteur_label, y = freq, fill = type_engrais)) +
  geom_bar(stat = "identity", position = position_dodge(width = 0.8), width = 0.7) +
  geom_errorbar(
    aes(ymin = freq - ic, ymax = freq + ic),
    position  = position_dodge(width = 0.8),
    width     = 0.25, color = "black", linewidth = 0.6
  ) +
  geom_text(
    aes(label = paste0(round(freq, 1), "%"), y = freq + ic + 0.5),
    position = position_dodge(width = 0.8), size = 3, fontface = "bold"
  ) +
  scale_fill_manual(values = c(
    "Chimique"  = "#E07B39", "NPK" = "#3A7D44",
    "Uree"      = "#4A90D9", "Organique" = "#8B5E3C"
  )) +
  scale_y_continuous(
    limits = c(0, max(taux_long$freq + taux_long$ic) + 5),
    breaks = seq(0, 100, 10)
  ) +
  labs(
    title    = "Taux d'utilisation des engrais par milieu de residence",
    subtitle = "Avec intervalles de confiance a 95% - Nigeria GHSP Wave 4 (2018/19)",
    x        = NULL, y = "% de menages", fill = "Type d'engrais"
  ) +
  theme_minimal(base_size = 12) +
  theme(
    plot.title         = element_text(face = "bold", size = 14),
    plot.subtitle      = element_text(color = "grey40"),
    legend.position    = "bottom",
    panel.grid.major.x = element_blank()
  )
```

### Test de khi-deux entre le milieu de residence et le type d'engrais utilise

#### Tableau de contingence

```{r Tableau_contingence, echo=FALSE}
library(gt)

tableau_contingence <- taux_sector %>%
  select(secteur_label, n_chimique, n_npk, n_uree, n_organique) %>%
  rename(
    Milieu    = secteur_label,
    Chimique  = n_chimique,
    NPK       = n_npk,
    Uree      = n_uree,
    Organique = n_organique
  ) %>%
  mutate(Total = Chimique + NPK + Uree + Organique) %>%
  gt::gt() %>%
  gt::tab_header(title = "Utilisation des engrais par milieu de residence") %>%
  gt::grand_summary_rows(
    columns = c(Chimique, NPK, Uree, Organique, Total),
    fns     = list(Total ~ sum(.))
  )

tableau_contingence
```

#### Resultats du test de khi2

```{r Resultats_chi2, echo=FALSE}
library(gt)

# Matrice pour le chi-deux
matrice_chi2 <- taux_sector %>%
  select(n_chimique, n_npk, n_uree, n_organique) %>%
  mutate(across(everything(), as.numeric)) %>%
  as.matrix()

rownames(matrice_chi2) <- taux_sector$secteur_label
colnames(matrice_chi2) <- c("Chimique", "NPK", "Uree", "Organique")

chi2 <- chisq.test(matrice_chi2)

resultats_chi2 <- data.frame(
  Statistique = c("Chi-deux (X2)", "Degres de liberte", "P-value", "V de Cramer"),
  Valeur      = c(
    round(chi2$statistic, 3),
    chi2$parameter,
    round(chi2$p.value, 6),
    round(sqrt(chi2$statistic /
               (sum(matrice_chi2) *
               (min(nrow(matrice_chi2), ncol(matrice_chi2)) - 1))), 3)
  ),
  Interpretation = c(
    "", "",
    ifelse(chi2$p.value < 0.001, "***  Tres significatif",
    ifelse(chi2$p.value < 0.01,  "**   Significatif",
    ifelse(chi2$p.value < 0.05,  "*    Significatif", "ns   Non significatif"))),
    ifelse(sqrt(chi2$statistic /
               (sum(matrice_chi2) *
               (min(nrow(matrice_chi2), ncol(matrice_chi2)) - 1))) < 0.1,
           "Association negligeable",
    ifelse(sqrt(chi2$statistic /
               (sum(matrice_chi2) *
               (min(nrow(matrice_chi2), ncol(matrice_chi2)) - 1))) < 0.3,
           "Association faible",
    ifelse(sqrt(chi2$statistic /
               (sum(matrice_chi2) *
               (min(nrow(matrice_chi2), ncol(matrice_chi2)) - 1))) < 0.5,
           "Association moderee", "Association forte")))
  )
) %>%
  gt() %>%
  tab_header(
    title    = "Resultats du Test du Chi-deux",
    subtitle = "Association entre milieu de residence et utilisation des engrais"
  ) %>%
  cols_label(
    Statistique    ~ "**Statistique**",
    Valeur         ~ "**Valeur**",
    Interpretation ~ "**Interpretation**"
  ) %>%
  tab_style(
    style     = cell_text(weight = "bold"),
    locations = cells_column_labels()
  ) %>%
  tab_style(
    style     = cell_fill(color = "#f0f0f0"),
    locations = cells_body(rows = c(1, 3))
  ) %>%
  tab_footnote(
    footnote  = "*** p < 0.001 | ** p < 0.01 | * p < 0.05 | ns : non significatif",
    locations = cells_body(columns = Interpretation, rows = 3)
  ) %>%
  tab_footnote(
    footnote  = "V de Cramer : 0-0.1 negligeable | 0.1-0.3 faible | 0.3-0.5 moderee | >0.5 forte",
    locations = cells_body(columns = Interpretation, rows = 4)
  ) %>%
  fmt_number(columns = Valeur, decimals = 3)

resultats_chi2
```

## Top 12 des Etats avec un rendement a l'hectare eleve pour la culture principale

La distribution des rendements agricoles pour le mais et le millet varie considerablement selon les Etats au Nigeria. Kaduna et Zamfara se distinguent comme les Etats les plus productifs, affichant les rendements medians les plus eleves, notamment pour le millet.

```{r Rendement, echo=FALSE}
##28/

# Superficie calculee par gps ou estimee
s11a1 <- sect11a1
superficie_recalc <- s11a1 %>%
  mutate(superficie_ha = case_when(
    s11aq4a == 1 ~ s11aq4c / 10000,
    (is.na(s11aq4a) | s11aq4a == 2) & s11aq4b == 5 ~ s11aq4aa * 0.4047,
    (is.na(s11aq4a) | s11aq4a == 2) & s11aq4b == 6 ~ s11aq4aa,
    (is.na(s11aq4a) | s11aq4a == 2) & s11aq4b == 7 ~ s11aq4aa / 10000,
    (is.na(s11aq4a) | s11aq4a == 2) & s11aq4b == 1 & (zone == 1 | zone == 6) ~ s11aq4aa * 0.00012,
    (is.na(s11aq4a) | s11aq4a == 2) & s11aq4b == 1 & zone == 2 ~ s11aq4aa * 0.00016,
    (is.na(s11aq4a) | s11aq4a == 2) & s11aq4b == 1 & zone == 3 ~ s11aq4aa * 0.00011,
    (is.na(s11aq4a) | s11aq4a == 2) & s11aq4b == 1 & zone == 4 ~ s11aq4aa * 0.00019,
    (is.na(s11aq4a) | s11aq4a == 2) & s11aq4b == 1 & zone == 5 ~ s11aq4aa * 0.00021,
    (is.na(s11aq4a) | s11aq4a == 2) & s11aq4b == 2 & zone == 1 ~ s11aq4aa * 0.0027,
    (is.na(s11aq4a) | s11aq4a == 2) & s11aq4b == 2 & zone == 2 ~ s11aq4aa * 0.004,
    (is.na(s11aq4a) | s11aq4a == 2) & s11aq4b == 2 & zone == 3 ~ s11aq4aa * 0.00494,
    (is.na(s11aq4a) | s11aq4a == 2) & s11aq4b == 2 & (zone == 4 | zone == 5) ~ s11aq4aa * 0.0023,
    (is.na(s11aq4a) | s11aq4a == 2) & s11aq4b == 2 & zone == 6 ~ s11aq4aa * 0.00001,
    (is.na(s11aq4a) | s11aq4a == 2) & s11aq4b == 3 & zone == 1 ~ s11aq4aa * 0.00006,
    (is.na(s11aq4a) | s11aq4a == 2) & s11aq4b == 3 & zone == 2 ~ s11aq4aa * 0.00016,
    (is.na(s11aq4a) | s11aq4a == 2) & s11aq4b == 3 & (zone == 3 | zone == 4) ~ s11aq4aa * 0.00004,
    (is.na(s11aq4a) | s11aq4a == 2) & s11aq4b == 3 & zone == 5 ~ s11aq4aa * 0.00013,
    (is.na(s11aq4a) | s11aq4a == 2) & s11aq4b == 3 & zone == 6 ~ s11aq4aa * 0.00041,
    TRUE ~ NA_real_
  )) %>%
  select(hhid, plotid, superficie_ha)

# Jointure avec sect11f
sect11f_suprecalc <- sect11f %>%
  inner_join(superficie_recalc, by = c("hhid", "plotid"))

# Data frame avec superficie cultivee
dataframe_supcultivee <- sect11f_suprecalc %>%
  mutate(superficie_cultivee = case_when(
    !is.na(s11fq1) ~ (superficie_ha * s11fq1) / 100,
    TRUE           ~ NA_real_
  )) %>%
  select(hhid, plotid, cropcode, s11fq1, superficie_ha, superficie_cultivee)

# Creation de prod_kg
prod_kg <- secta3i %>%
  mutate(production = sa3iq6i * sa3iq6_conv) %>%
  select(hhid, plotid, cropcode, state, sa3iq6i, sa3iq6_conv, production) %>%
  left_join(secta_p %>% select(hhid, wt_wave4), by = "hhid") %>%
  left_join(dataframe_supcultivee, by = c("hhid", "plotid", "cropcode")) %>%
  mutate(rendement = case_when(
    !is.na(production) & !is.na(superficie_cultivee) & superficie_cultivee > 0
    ~ production / superficie_cultivee,
    TRUE ~ NA_real_
  ))

# Dictionnaire des noms d'Etats
state_labels <- tibble::tibble(
  state = c(1:37),
  state_name = c(
    "Abia", "Adamawa", "Akwa Ibom", "Anambra", "Bauchi", "Bayelsa",
    "Benue", "Borno", "Cross River", "Delta", "Ebonyi", "Edo",
    "Ekiti", "Enugu", "Gombe", "Imo", "Jigawa", "Kaduna",
    "Kano", "Katsina", "Kebbi", "Kogi", "Kwara", "Lagos",
    "Nasarawa", "Niger", "Ogun", "Ondo", "Osun", "Oyo",
    "Plateau", "Rivers", "Sokoto", "Taraba", "Yobe", "Zamfara",
    "FCT Abuja"
  )
)

# Filtrer mais et millet
rendement_data <- prod_kg %>%
  filter(cropcode %in% c(1080, 1100)) %>%
  filter(!is.na(rendement) & !is.na(superficie_cultivee)) %>%
  filter(superficie_cultivee > 0 & production > 0) %>%
  mutate(crop_name = case_when(
    cropcode == 1080 ~ "Mais",
    cropcode == 1100 ~ "Millet"
  )) %>%
  left_join(state_labels, by = "state") %>%
  mutate(state_name = if_else(is.na(state_name), paste0("Etat ", state), state_name))

# Supprimer les outliers (IQR x 3)
rendement_data <- rendement_data %>%
  group_by(cropcode) %>%
  mutate(
    Q1        = quantile(rendement, 0.25, na.rm = TRUE),
    Q3        = quantile(rendement, 0.75, na.rm = TRUE),
    IQR_val   = Q3 - Q1,
    borne_inf = Q1 - 3 * IQR_val,
    borne_sup = Q3 + 3 * IQR_val
  ) %>%
  filter(rendement >= borne_inf & rendement <= borne_sup) %>%
  select(-Q1, -Q3, -IQR_val, -borne_inf, -borne_sup) %>%
  ungroup()

# Top 12 Etats par rendement median
top_states <- rendement_data %>%
  group_by(state_name) %>%
  summarise(
    rendement_median = median(rendement, na.rm = TRUE),
    n_menages        = n(),
    .groups          = "drop"
  ) %>%
  filter(n_menages >= 5) %>%
  arrange(desc(rendement_median)) %>%
  slice(1:12) %>%
  pull(state_name)

rendement_top <- rendement_data %>%
  filter(state_name %in% top_states) %>%
  mutate(state_name = factor(state_name))

# Moyennes ponderees pre-calculees
wmean_df <- rendement_top %>%
  group_by(state_name, crop_name) %>%
  summarise(
    wmean_rendement = weighted.mean(rendement, w = wt_wave4, na.rm = TRUE),
    .groups = "drop"
  )

# Boxplot par Etat
ggplot(rendement_top,
       aes(x    = reorder(state_name, rendement, FUN = median),
           y    = rendement,
           fill = crop_name)) +
  geom_boxplot(outlier.shape = NA, alpha = 0.7, width = 0.6) +
  geom_point(
    data     = wmean_df,
    aes(x    = reorder(state_name, wmean_rendement),
        y    = wmean_rendement,
        group = crop_name),
    shape    = 18, size = 3, color = "red",
    position = position_dodge(width = 0.6)
  ) +
  coord_flip() +
  scale_fill_manual(values = c("Mais" = "#3B82F6", "Millet" = "#22C55E")) +
  scale_y_continuous(
    labels = scales::comma,
    breaks = scales::pretty_breaks(n = 6)
  ) +
  labs(
    title    = "Distribution des rendements par Etat",
    subtitle = "Top 12 Etats - Mais et Millet - Nigeria GHSP Wave 4 (2018/19)",
    x        = "Etat", y = "Rendement (kg/ha)", fill = "Culture",
    caption  = "Outliers ecartes via la regle IQR x 3. Losange rouge = moyenne ponderee (wt_wave4)."
  ) +
  theme_minimal(base_size = 12) +
  theme(
    plot.title       = element_text(face = "bold", size = 14),
    plot.subtitle    = element_text(color = "grey40"),
    legend.position  = "bottom",
    panel.grid.minor = element_blank(),
    axis.text.y      = element_text(size = 11)
  )
```

## Relation entre l'utilisation d'engrais chimique et le rendement

Les boxplots revelent une relation contrastee entre l'utilisation d'engrais chimique et le rendement agricole selon la culture consideree. Pour le **mais**, la difference est statistiquement tres significative (Wilcoxon, p < 0.001), avec une taille d'effet faible (r = 0.138). Pour le **millet**, aucune difference significative n'est observee (Wilcoxon, p = 0.655), avec une taille d'effet quasi nulle (r = 0.014).

```{r Utilisation_engrais_chimique_rendements, echo=FALSE}
##29/
library(coin)

# Joindre l'utilisation d'engrais chimique a rendement_data
rendement_engrais <- rendement_data %>%
  left_join(taux_engrais %>% select(hhid, chimique), by = "hhid") %>%
  filter(!is.na(chimique)) %>%
  mutate(
    engrais_chimique = factor(chimique,
                              levels = c(0, 1),
                              labels = c("Sans engrais", "Avec engrais"))
  )

# Test de Wilcoxon par culture
wilcox_mais <- wilcox.test(
  rendement ~ engrais_chimique,
  data  = rendement_engrais %>% filter(crop_name == "Mais"),
  exact = FALSE
)

wilcox_millet <- wilcox.test(
  rendement ~ engrais_chimique,
  data  = rendement_engrais %>% filter(crop_name == "Millet"),
  exact = FALSE
)

# Taille d'effet (r de Wilcoxon)
n_mais   <- nrow(rendement_engrais %>% filter(crop_name == "Mais"))
n_millet <- nrow(rendement_engrais %>% filter(crop_name == "Millet"))

r_mais   <- qnorm(wilcox_mais$p.value   / 2) / sqrt(n_mais)
r_millet <- qnorm(wilcox_millet$p.value / 2) / sqrt(n_millet)

taille_effet <- data.frame(
  Culture       = c("Mais", "Millet"),
  W             = round(c(wilcox_mais$statistic, wilcox_millet$statistic), 0),
  p_value       = round(c(wilcox_mais$p.value,   wilcox_millet$p.value), 4),
  r_effet       = round(abs(c(r_mais, r_millet)), 3),
  interpretation = case_when(
    abs(c(r_mais, r_millet)) < 0.1 ~ "Effet negligeable",
    abs(c(r_mais, r_millet)) < 0.3 ~ "Effet faible",
    abs(c(r_mais, r_millet)) < 0.5 ~ "Effet modere",
    TRUE                           ~ "Effet fort"
  )
)

# Labels p-value
p_mais_label   <- ifelse(wilcox_mais$p.value   < 0.001, "p < 0.001",
                         paste0("p = ", round(wilcox_mais$p.value, 3)))
p_millet_label <- ifelse(wilcox_millet$p.value < 0.001, "p < 0.001",
                         paste0("p = ", round(wilcox_millet$p.value, 3)))

# Dataframe d'annotations par facette
annotations <- data.frame(
  crop_name = c("Mais", "Millet"),
  label     = c(paste0("Wilcoxon\n", p_mais_label),
                paste0("Wilcoxon\n", p_millet_label)),
  x         = c(1.5, 1.5),
  y         = c(Inf, Inf)
)

# Boxplot groupe
ggplot(rendement_engrais,
       aes(x = engrais_chimique, y = rendement, fill = engrais_chimique)) +
  geom_boxplot(outlier.shape = NA, alpha = 0.7, width = 0.5) +
  stat_summary(fun = mean, geom = "point", shape = 18, size = 3, color = "red") +
  geom_text(data = annotations,
            aes(x = x, y = y, label = label),
            vjust = 2, size = 3.5, fontface = "bold", inherit.aes = FALSE) +
  facet_wrap(~crop_name, scales = "free_y") +
  scale_fill_manual(values = c("Sans engrais" = "#95a5a6", "Avec engrais" = "#E07B39")) +
  labs(
    title    = "Rendement selon l'utilisation d'engrais chimique",
    subtitle = "Mais et Millet - Nigeria GHSP Wave 4 (2018/19)",
    x        = NULL, y = "Rendement (kg/ha)", fill = "Utilisation engrais",
    caption  = "Losange rouge = moyenne. Outliers ecartes via IQR x 3."
  ) +
  theme_minimal(base_size = 12) +
  theme(
    plot.title       = element_text(face = "bold", size = 14),
    plot.subtitle    = element_text(color = "grey40"),
    legend.position  = "bottom",
    panel.grid.minor = element_blank(),
    strip.text       = element_text(face = "bold", size = 12)
  )
```

# Conclusion

Les resultats de cette analyse revelent un systeme agricole nigerien caracterise par une diversification moderee autour de 2 a 3 cultures par menage, domine par le mais et le manioc comme cultures de base. Les disparites entre milieux rural et urbain sont marquees a plusieurs niveaux : les menages ruraux presentent une diversification culturale significativement plus elevee et un recours aux engrais nettement plus important, avec des taux d'utilisation d'engrais chimiques atteignant 41.6% en milieu rural contre seulement 5.8% en milieu urbain. L'analyse des rendements montre que l'utilisation d'engrais chimiques ameliore significativement le rendement du mais, bien que la taille d'effet reste faible, tandis qu'aucun impact significatif n'est observe pour le millet. Ces resultats soulignent la necessite de politiques agricoles differenciees tenant compte des specificites agro-ecologiques et socioeconomiques des regions nigerianes.
