---
title: "TP3 — Accès aux services de santé et chocs sanitaires"
subtitle: "Nigeria GHS Panel | Wave 4 (2018)"
author: "Groupe 6 : LO Serigne Ndame & KEBJAM Jackson — ENSAE ISE 1 | 2025-2026"
date: "`r format(Sys.Date(), '%d %B %Y')`"
output:
  pdf_document:
    latex_engine: xelatex
    toc: false
    number_sections: true
    fig_width: 6.5
    fig_height: 2.8
header-includes:
  - \usepackage{geometry}
  - \geometry{top=1.8cm, bottom=1.8cm, left=2cm, right=2cm}
  - \usepackage{float}
  - \usepackage{booktabs}
  - \usepackage{caption}
  - \captionsetup{font=footnotesize, labelfont=bf}
  - \usepackage{setspace}
  - \setstretch{1.8}
  - \setlength{\parskip}{2pt}
  - \setlength{\abovecaptionskip}{3pt}
  - \setlength{\belowcaptionskip}{0pt}
  
  
---
\newpage
```{r setup, include=FALSE}
knitr::opts_chunk$set(
  echo    = FALSE,    # CODE CACHÉ dans tout le rapport
  warning = FALSE,
  message = FALSE,
  fig.align = "center",
  fig.pos   = "H",
  out.width = "100%"
)

library(haven); library(dplyr); library(ggplot2)
library(scales); library(patchwork); library(gtsummary); library(kableExtra)

setwd("C:/Users/kebja/Documents/KEBJAM/ISE1_2/10_R_ET_PYTHON(2)/Groupe6_LO_Serigne_Ndame_KEBJAM_Jackson_TP3")


source("R/fonctions.R")

library(moments)

# -----------------------------------------------------------------------------
#' Calcule statistiques descriptives complètes d'une variable numérique
stats_descriptives <- function(x, var_name = "variable") {
  x <- x[!is.na(x) & is.finite(x)]
  data.frame(
    variable   = var_name,
    n          = length(x),
    moyenne    = round(mean(x), 2),
    mediane    = round(median(x), 2),
    Q1         = round(quantile(x, 0.25), 2),
    Q3         = round(quantile(x, 0.75), 2),
    ecart_type = round(sd(x), 2),
    CV_pct     = round(sd(x) / mean(x) * 100, 2),
    asymetrie  = round(skewness(x), 3),
    min        = round(min(x), 2),
    max        = round(max(x), 2)
  )
}

# -----------------------------------------------------------------------------
#' Statistiques par décile d'une variable numérique
stats_par_decile <- function(x, var_name = "variable") {
  x <- x[!is.na(x) & is.finite(x) & x > 0]
  deciles <- quantile(x, probs = seq(0.1, 1, by = 0.1), na.rm = TRUE)
  data.frame(
    decile = paste0("D", 1:10),
    seuil  = round(deciles, 0)
  )
}

# -----------------------------------------------------------------------------
#' IC 95% de proportion par groupe (binom.test)
calc_ic_proportion <- function(data, group_var, success_var) {
  data |>
    dplyr::group_by(dplyr::across(dplyr::all_of(group_var))) |>
    dplyr::summarise(
      n_total  = dplyr::n(),
      n_succes = sum(.data[[success_var]], na.rm = TRUE),
      taux     = n_succes / n_total * 100,
      ic_lo    = binom.test(n_succes, n_total)$conf.int[1] * 100,
      ic_hi    = binom.test(n_succes, n_total)$conf.int[2] * 100,
      .groups  = "drop"
    )
}

# -----------------------------------------------------------------------------
#' Calcule le V de Cramér à partir d'un test chi-deux
v_cramer <- function(chi2_result, n_total, n_lignes, n_colonnes) {
  v <- sqrt(chi2_result$statistic / (n_total * (min(n_lignes, n_colonnes) - 1)))
  interpretation <- dplyr::case_when(
    v < 0.1 ~ "négligeable",
    v < 0.3 ~ "faible",
    v < 0.5 ~ "modéré",
    TRUE    ~ "fort"
  )
  cat("V de Cramér =", round(v, 3), "→ association", interpretation, "\n")
  invisible(v)
}



# Chargement
data_morbid   <- readRDS("data/processed/data_morbid.rds")
data_depenses <- readRDS("data/processed/data_depenses.rds")
data_recours  <- readRDS("data/processed/data_recours.rds")
sect3a_clean  <- readRDS("data/processed/sect3a_clean.rds")
sect3b_clean  <- readRDS("data/processed/sect3b_clean.rds")

palette_zone  <- c("Centre-Nord"="#a6cee3","Nord-Est"="#1f78b4","Nord-Ouest"="#08519c",
                   "Sud-Est"="#f4a582","Sud-Sud"="#d6604d","Sud-Ouest"="#b2182b")
palette_zone1 <- c("Nord"="#1f78b4","Sud"="#d6604d")

# Calculs globaux
taux_global  <- round(mean(sect3a_clean$malade, na.rm=TRUE)*100, 1)
n_individus  <- format(nrow(data_morbid), big.mark=" ")
n_menages    <- format(n_distinct(sect3a_clean$hhid), big.mark=" ")
depenses_pos <- data_depenses |>
  filter(!is.na(depense) & depense > 0 & is.finite(depense))
stats_dep    <- stats_descriptives(depenses_pos$depense, "Dépenses")
Q1_d <- quantile(depenses_pos$depense, 0.25, na.rm=TRUE)
Q3_d <- quantile(depenses_pos$depense, 0.75, na.rm=TRUE)
n_out <- sum(depenses_pos$depense > Q3_d + 3*(Q3_d-Q1_d), na.rm=TRUE)
seuil <- round(Q3_d + 3*(Q3_d-Q1_d), 0)

# IC proportion
calc_ic <- function(data, gvar, svar) {
  data |>
    dplyr::group_by(dplyr::across(dplyr::all_of(gvar))) |>
    dplyr::summarise(
      n_total=dplyr::n(), n_succes=sum(.data[[svar]],na.rm=TRUE),
      taux=n_succes/n_total*100,
      ic_lo=binom.test(n_succes,n_total)$conf.int[1]*100,
      ic_hi=binom.test(n_succes,n_total)$conf.int[2]*100,
      .groups="drop")
}
```

# Introduction

Ce rapport analyse l'accès aux services de santé des ménages nigérians à partir des données du General Household Survey (GHS) Panel, vague 4 réalisée en 2018. L'échantillon comprend 2 330 individus répartis dans 500 ménages. Les analyses s'appuient sur plusieurs fichiers de données : sect3a_harvestw4.dta pour les informations sur la morbidité, sect3b_harvestw4.dta pour les recours aux soins et dépenses, sect1_harvestw4.dta pour les caractéristiques démographiques, et totcons_final.dta pour les quintiles de richesse. Cette approche multidimensionnelle permet d'appréhender les déterminants de l'accès aux soins dans un contexte de développement sanitaire inégal, où cohabitent systèmes de santé modernes et traditionnels, et où les disparités régionales et socioéconomiques restent marquées.

# Taux de morbidité

Le taux de morbidité global s'établit à 87,7% de la population déclarant avoir été malade ou blessée au cours des quatre semaines précédant l'enquête, un chiffre particulièrement élevé qui révèle une charge sanitaire importante au sein de la population nigériane. L'analyse par sexe montre une différence notable : les femmes présentent un taux de 89,0%, supérieur à celui des hommes (86,3%), ce qui pourrait s'expliquer par des facteurs biologiques, des rôles sociaux différenciés ou une plus grande propension des femmes à déclarer leurs problèmes de santé. La vulnérabilité selon l'âge est particulièrement marquée aux deux extrémités de la vie, avec les enfants de 0-4 ans affichant un taux de 88,0% et les personnes âgées de 60 ans et plus atteignant 89,9%, tandis que les adolescents et jeunes adultes (15-29 ans) présentent un taux légèrement inférieur (86,7%), suggérant une période de moindre vulnérabilité relative. Les disparités géographiques sont également significatives : le Nord-Ouest enregistre le taux le plus faible (80,5%), tandis que la zone Sud-Sud atteint 94,4% , reflétant des différences dans l'exposition aux risques sanitaires, l'accès aux services de santé, ou encore les comportements de déclaration selon les régions (Figure 1).

```{r fig-morbidite, fig.cap="Taux de morbidité par sexe, groupe d'âge et zone géopolitique — IC 95% (W4)", fig.height=4.2}
ic_sexe <- calc_ic(data_morbid |> filter(!is.na(sexe)),       "sexe",       "malade")
ic_age  <- calc_ic(data_morbid |> filter(!is.na(groupe_age)), "groupe_age", "malade")
ic_zone <- calc_ic(data_morbid |> filter(!is.na(zone)),       "zone",       "malade")

p1 <- ggplot(ic_sexe, aes(x=sexe, y=taux, fill=sexe)) +
  geom_col(alpha=0.85, width=0.5) +
  geom_errorbar(aes(ymin=ic_lo,ymax=ic_hi), width=0.2) +
  geom_text(aes(label=paste0(round(taux,1),"%")), vjust=-0.6, size=2.8, fontface="bold") +
  scale_fill_manual(values=c("Homme"="#2166ac","Femme"="#d6604d")) +
  labs(title="Par sexe", x=NULL, y="%") +
  ylim(0, max(ic_sexe$ic_hi)*1.12) +
  theme_minimal(base_size=8) + theme(legend.position="none")

p2 <- ggplot(ic_age, aes(x=groupe_age, y=taux, fill=groupe_age)) +
  geom_col(alpha=0.85) +
  geom_errorbar(aes(ymin=ic_lo,ymax=ic_hi), width=0.3) +
  geom_text(aes(label=paste0(round(taux,1),"%")), vjust=-0.6, size=2.5) +
  scale_fill_brewer(palette="RdYlBu", direction=-1) +
  labs(title="Par groupe d'âge", x=NULL, y="%") +
  ylim(0, max(ic_age$ic_hi)*1.12) +
  theme_minimal(base_size=8) + theme(legend.position="none")

p3 <- ggplot(ic_zone, aes(x=reorder(zone,taux), y=taux, fill=zone)) +
  geom_col(alpha=0.85) +
  geom_errorbar(aes(ymin=ic_lo,ymax=ic_hi), width=0.3) +
  geom_text(aes(label=paste0(round(taux,1),"%")), hjust=-0.15, size=2.5) +
  coord_flip() + scale_fill_manual(values=palette_zone) +
  labs(title="Par zone géopolitique", x=NULL, y="%") +
  theme_minimal(base_size=8) + theme(legend.position="none")

(p1 | p2) / p3
```



# Types de maladies déclarées

```{r fig-maladies, fig.cap="Top 10 des affections déclarées par catégorie (W4, 2018)", fig.height=2.8}
top10 <- sect3a_clean |>
  filter(malade==1, !is.na(type_maladie)) |>
  count(type_maladie, sort=TRUE) |> slice_head(n=10) |>
  mutate(
    type_maladie=as.character(type_maladie),
    categorie=case_when(
      grepl("malaria|fever|typhoid|cholera|diarrhea|tuberculosis|HIV|infection",
            type_maladie,ignore.case=TRUE) ~ "Infectieuse",
      grepl("accident|injury|fracture|wound|burn|trauma",
            type_maladie,ignore.case=TRUE) ~ "Traumatique",
      grepl("diabetes|hypertension|asthma|cancer|heart|chronic",
            type_maladie,ignore.case=TRUE) ~ "Chronique",
      TRUE ~ "Autre"
    ) |> factor(levels=c("Infectieuse","Traumatique","Chronique","Autre")),
    proportion=n/sum(n)*100
  )

ggplot(top10, aes(x=reorder(type_maladie,n), y=n, fill=categorie)) +
  geom_col(alpha=0.85) +
  geom_text(aes(label=paste0(round(proportion,1),"%")), hjust=-0.1, size=2.5) +
  coord_flip() +
  scale_fill_manual(values=c("Infectieuse"="#d73027","Traumatique"="#fc8d59",
                              "Chronique"="#4575b4","Autre"="#91bfdb")) +
  labs(x=NULL, y="Nombre de cas", fill="Catégorie") +
  theme_minimal(base_size=8) +
  theme(legend.position="bottom", legend.key.size=unit(0.3,"cm"),
        legend.text=element_text(size=7))
```

L'analyse des pathologies déclarées révèle un profil épidémiologique dominé par la catégorie "Autre" (regroupant diverses affections non spécifiées), suivie par les maladies infectieuses, configuration caractéristique d'une transition épidémiologique incomplète où le pays n'a pas encore totalement basculé vers le profil des maladies chroniques observé dans les pays industrialisés. Le paludisme, les fièvres, la typhoïde et les diarrhées constituent les principales affections infectieuses recensées, témoignant d'un environnement sanitaire où les maladies transmissibles restent prédominantes, tandis que les affections chroniques comme le diabète, l'hypertension ou l'asthme demeurent secondaires dans ce classement, bien que leur importance pourrait croître avec le vieillissement de la population. La présence notable de pathologies traumatiques (accidents, blessures) souligne également l'importance des soins d'urgence et de la prévention des risques professionnels et domestiques dans les politiques de santé publique (Figure 2).

# Recours aux soins et dépenses de santé

```{r fig-recours-depenses, fig.cap="Recours par prestataire (gauche) et distribution des dépenses de santé en log (droite)", fig.height=2.6}
freq_prest <- sect3b_clean |>
  count(prestataire, sort=TRUE) |>
  mutate(proportion=n/sum(n)*100)

p_prest <- ggplot(freq_prest,
                  aes(x=reorder(prestataire,proportion),y=proportion,fill=prestataire)) +
  geom_col(alpha=0.85, show.legend=FALSE) +
  geom_text(aes(label=paste0(round(proportion,1),"%")), hjust=-0.1, size=2.5) +
  coord_flip() + scale_fill_brewer(palette="Set2") +
  labs(x=NULL, y="Proportion (%)") +
  theme_minimal(base_size=8)

p_hist <- ggplot(depenses_pos, aes(x=depense)) +
  geom_histogram(bins=40, fill="#4dac26", color="white", alpha=0.8) +
  scale_x_log10(labels=comma) +
  labs(x="Naira (log)", y="Effectif") +
  theme_minimal(base_size=8)

p_prest | p_hist
```

```{r tab-stats-dep}
knitr::kable(
  stats_dep |> select(n, moyenne, mediane, Q1, Q3, CV_pct, asymetrie),
  col.names=c("N","Moyenne","Médiane","Q1","Q3","CV (%)","Asymétrie"),
  caption="Statistiques descriptives des dépenses de santé — dépenses > 0 (W4)",
  digits=0, booktabs=TRUE
) |> kable_styling(latex_options=c("hold_position","scale_down"), font_size=8)
```

```{r tab-deciles}
dec <- stats_par_decile(depenses_pos$depense)
knitr::kable(
  t(dec$seuil) |> as.data.frame() |> setNames(dec$decile),
  caption="Déciles des dépenses de santé (Naira, W4)",
  booktabs=TRUE, digits=0
) |> kable_styling(latex_options=c("hold_position","scale_down"), font_size=8)
```

Le constat le plus frappant concerne le renoncement massif aux soins : 97,8% des individus ayant déclaré une maladie ou blessure n'ont consulté aucun prestataire de santé, un chiffre alarmant qui révèle l'existence de barrières d'accès considérables, qu'elles soient financières, géographiques ou culturelles. Parmi ceux qui consultent, les pharmacies constituent le recours principal (1,1%), suivies des centres de santé publics (0,6%) et des hôpitaux (0,3%), cette hiérarchie suggérant une préférence pour les structures de proximité et potentiellement moins coûteuses, au détriment des établissements de soins plus spécialisés. Seule une infime minorité de la population malade accède effectivement à une prise en charge médicale formelle, ce qui interroge sur l'effectivité du système de santé nigérian à répondre aux besoins sanitaires de sa population (Figure 3, gauche).

L'analyse des dépenses de santé, limitée aux individus ayant effectivement engagé des frais, révèle une distribution fortement asymétrique (asymétrie de -5,76) avec un coefficient de variation atteignant 8,3% , indiquant une dispersion importante des montants dépensés malgré une concentration des valeurs autour de la médiane de 2 Naira. La dépense médiane s'élève à 2 Naira, avec un premier quartile également à 2 Naira et un troisième quartile à 2 Naira, ce qui suggère que la majorité des dépenses restent modestes et probablement limitées à l'achat de médicaments de base plutôt qu'à des soins plus complexes et coûteux. L'absence de valeurs aberrantes dépassant 2 Naira (seuil calculé selon la méthode de l'écart interquartile multiplié par 3) indique que les dépenses extrêmement élevées sont rares, possiblement en raison du renoncement aux soins coûteux plutôt que d'une protection financière efficace contre les risques sanitaires majeurs (Figure 3, droite ; Tableaux 1 et 2).

# Recours aux soins et niveau de richesse

```{r test-richesse}
data_t17 <- data_recours |>
  filter(!is.na(quintile) & !is.na(consulte)) |>
  mutate(statut=factor(consulte,levels=c(0,1),labels=c("Non consulté","Consulté")),
         quintile=factor(quintile))

tab_cont <- table(data_t17$quintile, data_t17$statut)
min_cell  <- min(tab_cont)

if (min_cell < 5) {
  test_res   <- fisher.test(tab_cont, simulate.p.value=TRUE, B=10000)
  label_test <- paste0("Test exact de Fisher | p = ", format(test_res$p.value,digits=3))
} else {
  test_res   <- chisq.test(tab_cont)
  v          <- sqrt(test_res$statistic/(sum(tab_cont)*(min(dim(tab_cont))-1)))
  label_test <- paste0("Chi² = ",round(test_res$statistic,2),
                       " | p = ",format(test_res$p.value,digits=3),
                       " | V Cramér = ",round(v,3))
}
```

```{r tab-contingence}
knitr::kable(
  as.data.frame.matrix(tab_cont),
  caption="Recours aux soins × quintile de consommation (W4)",
  booktabs=TRUE
) |> kable_styling(latex_options=c("hold_position","scale_down"), font_size=8)
```

```{r fig-quintile, fig.cap="Recours aux soins par quintile de consommation — barplot 100% empilé (W4)", fig.height=2.4}
data_prop_q <- data_t17 |>
  group_by(quintile,statut) |> summarise(n=n(),.groups="drop") |>
  group_by(quintile) |> mutate(proportion=n/sum(n)*100)

ggplot(data_prop_q, aes(x=quintile, y=proportion, fill=statut)) +
  geom_col(position="fill", alpha=0.85) +
  geom_text(aes(label=paste0(round(proportion,1),"%")),
            position=position_fill(vjust=0.5),
            size=3, color="white", fontface="bold") +
  scale_y_continuous(labels=percent) +
  scale_fill_manual(values=c("Non consulté"="#d73027","Consulté"="#1a9850")) +
  labs(subtitle=label_test,
       x="Quintile (Q1 = plus pauvres)", y="Proportion", fill=NULL) +
  theme_minimal(base_size=9) +
  theme(legend.position="bottom", legend.key.size=unit(0.3,"cm"))
```

L'analyse croisée du recours aux soins avec les quintiles de consommation met en évidence des inégalités sociales profondes dans l'accès aux services de santé, confirmées par le test exact de Fisher (p = 1e-04) qui atteste d'une association statistiquement significative entre richesse et consultation médicale. Le gradient social est particulièrement net : seulement 0,4% des individus du quintile le plus pauvre (Q1) consultent un prestataire, contre 6,6% du quintile le plus riche (Q5), cette progression régulière du recours aux soins à mesure que s'élève le niveau de vie traduisant l'existence d'une barrière financière majeure à l'accès aux soins. Les quintiles intermédiaires présentent des taux intermédiaires (0,5% pour Q2, 1,1% pour Q3 et 2,4% pour Q4), confirmant la relation monotone entre richesse et recours aux soins et plaidant en faveur de politiques de couverture sanitaire universelle visant à réduire les obstacles financiers (Tableau 3, Figure 4).

# Disparités géographiques : Nord vs Sud

```{r calculs-wilcoxon}
data_t18 <- depenses_pos |> filter(!is.na(zone1) & is.finite(depense))
wilcox_z1 <- wilcox.test(depense ~ zone1, data=data_t18, exact=FALSE)
z_val   <- qnorm(wilcox_z1$p.value / 2)
r_effet <- abs(z_val) / sqrt(nrow(data_t18))
interp  <- dplyr::case_when(r_effet<0.1~"négligeable",r_effet<0.3~"petit",
                             r_effet<0.5~"moyen",TRUE~"grand")

stats_z1 <- data_t18 |>
  group_by(zone1) |>
  summarise(N=n(), Médiane=round(median(depense),0),
            Q1=round(quantile(depense,0.25),0),
            Q3=round(quantile(depense,0.75),0))
```

```{r tab-zone}
knitr::kable(
  stats_z1,
  col.names=c("Zone","N","Médiane (Naira)","Q1","Q3"),
  caption="Dépenses de santé médianes par zone Nord/Sud (W4)",
  booktabs=TRUE
) |> kable_styling(latex_options=c("hold_position"), font_size=8)
```

```{r fig-violin, fig.cap="Dépenses de santé Nord vs Sud (gauche) et 6 zones géopolitiques (droite) — W4", fig.height=2.8}
p_v1 <- ggplot(data_t18, aes(x=zone1, y=depense, fill=zone1)) +
  geom_violin(alpha=0.5, trim=TRUE, color=NA) +
  geom_boxplot(width=0.12, fill="white",
               outlier.colour="red", outlier.size=0.6, outlier.alpha=0.5) +
  scale_y_log10(labels=comma) + scale_fill_manual(values=palette_zone1) +
  labs(subtitle=paste0("Wilcoxon p=",format(wilcox_z1$p.value,digits=3),
                       " | r=",round(r_effet,3)," (",interp,")"),
       x=NULL, y="Dépenses (Naira, log)") +
  theme_minimal(base_size=8) + theme(legend.position="none")

p_v2 <- ggplot(depenses_pos |> filter(!is.na(zone1)),
               aes(x=zone1, y=depense, fill=zone1)) +
  geom_violin(alpha=0.5, trim=TRUE, color=NA) +
  geom_boxplot(width=0.1, fill="white",
               outlier.colour="red", outlier.size=0.5, outlier.alpha=0.4) +
  scale_y_log10(labels=comma) + scale_fill_manual(values=palette_zone) +
  labs(x=NULL, y="Dépenses (Naira, log)") +
  theme_minimal(base_size=8) +
  theme(legend.position="none",
        axis.text.x=element_text(angle=35, hjust=1, size=6.5))

p_v1 | p_v2
```

L'analyse comparative entre le Nord et le Sud du Nigeria révèle des disparités significatives dans les dépenses de santé, le test de Wilcoxon (p = 0,004) indiquant une différence statistiquement significative entre les deux zones, bien que la taille de l'effet (r = 0,041) soit considérée comme négligeable selon les conventions usuelles. Les ménages du Sud présentent des dépenses médianes supérieures à ceux du Nord, avec des écarts qui se creusent aux percentiles supérieurs de la distribution, ce qui pourrait refléter un accès aux soins formels plus développé dans les régions du Sud, mais potentiellement plus coûteux, tandis que le Nord pourrait davantage recourir à des soins informels ou traditionnels moins onéreux. L'analyse désagrégée par zones géopolitiques (Centre-Nord, Nord-Est, Nord-Ouest, Sud-Est, Sud-Sud, Sud-Ouest) confirme cette hétérogénéité spatiale, avec des disparités particulièrement marquées entre les zones les plus et les moins dotées en infrastructures sanitaires (Tableau 4, Figure 5)


# Tableau récapitulatif et Conclusion

```{r gtsummary, results='asis'}
data_tab <- data_morbid |>
  filter(!is.na(zone1)) |>
  select(malade, sexe, groupe_age, zone1) |>
  mutate(malade=factor(malade,levels=c(0,1),labels=c("Non","Oui")))

data_tab |>
  tbl_summary(
    by=zone1,
    label=list(malade~"Maladie/blessure",sexe~"Sexe",groupe_age~"Groupe d'âge"),
    statistic=list(all_categorical()~"{n} ({p}%)"),
    missing="ifany"
  ) |>
  add_p() |> add_overall() |> bold_labels() |>
  modify_caption("**Indicateurs de santé Nord vs Sud (W4)**") |>
  as_kable_extra(booktabs=TRUE, linesep="") |>
  kable_styling(font_size=8, latex_options=c("hold_position","scale_down"))
```

**Conclusion **

L'ensemble des analyses permet de dégager cinq résultats clés qui caractérisent l'accès aux soins au Nigeria. Premièrement, la morbidité élevée (87,7%) touche particulièrement les enfants de 0-4 ans et les personnes âgées de 60 ans et plus, avec des disparités notables entre zones géopolitiques. Deuxièmement, le profil infectieux dominant des pathologies déclarées témoigne d'une transition épidémiologique incomplète où les maladies chroniques restent secondaires. Troisièmement, on observe un renoncement massif aux soins (97,8% sans consultation), révélateur de barrières d'accès critiques qui excluent la quasi-totalité de la population malade du système de soins formel. Quatrièmement, les inégalités riches/pauvres sont flagrantes, avec un gradient croissant de Q1 à Q5 confirmé par le test exact de Fisher (p = 1e-04), démontrant que la richesse détermine largement l'accès aux soins. Cinquièmement, les disparités Nord/Sud persistent, avec des dépenses médianes significativement différentes (Wilcoxon p = 0,004) qui reflètent des inégalités structurelles dans l'offre de soins entre les régions. Ces résultats appellent à des politiques sanitaires ambitieuses, combinant renforcement du système de santé, réduction des barrières financières et correction des déséquilibres régionaux, pour progresser vers une couverture sanitaire universelle effective (Tableau 5).