---
title: "Analyse de l'éducation et alphabétisation - Nigeria GHS Panel Wave 4"
author: "DIALLO Mamadou Moussa - DIOP Papa Boubacar"
date: "`r Sys.Date()`"
output:
  html_document:
    toc: true
    toc_float: true
    theme: cosmo
    highlight: tango
    code_folding: show
  pdf_document:
    toc: true
    number_sections: true
---

```{r setup, include=FALSE}
knitr::opts_chunk$set(echo = TRUE, 
                      warning = FALSE, 
                      message = FALSE,
                      fig.width = 10,
                      fig.height = 6)
```

# 1. Chargement des packages et préparation

```{r packages}
library(haven)
library(dplyr)
library(ggplot2)
library(forcats)
library(gtsummary)
library(tidyr)
library(knitr)
library(kableExtra)

```

# 2. Importation et jointure des données

```{r importation}
# Chargement des fichiers
sect2 <- read_dta("../data/raw/sect2_harvestw4.dta")
sect1 <- read_dta("../data/raw/sect1_harvestw4.dta")

# Sélection des variables de sect1
sect1_reduit <- sect1 %>%
  select(
    hhid, indiv,
    sexe = s1q2,
    age = s1q4,
    zone = sector
  )

# Jointure
data <- sect2 %>%
  left_join(sect1_reduit, by = c("hhid", "indiv"))

# Aperçu des données
# glimpse(data)
```

# 3. Création des variables

```{r creation-variables}
data <- data %>%
  mutate(
    # Niveau d'éducation
    educ = case_when(
      s2aq9 %in% c(0,1,2,3,51,52,61) ~ "Aucun",
      s2aq9 %in% c(11,12,13,14,15,16) ~ "Primaire",
      s2aq9 %in% c(21,22,23) ~ "Secondaire 1er cycle",
      s2aq9 %in% c(24,25,26,27,28,321) ~ "Secondaire 2e cycle",
      s2aq9 %in% c(31,33,34,35,41,43,322,411,412,421,422,423,424) ~ "Tertiaire",
      TRUE ~ NA_character_
    ),
    educ = factor(educ, levels = c("Aucun", "Primaire", "Secondaire 1er cycle",
                                   "Secondaire 2e cycle", "Tertiaire")),
    
    # Sexe
    sexe = factor(sexe, levels = c(1,2), labels = c("Homme", "Femme")),
    
    # Zone
    zone = factor(sector, levels = c(1,2), labels = c("Rural", "Urbain")),
    
    # Scolarisation
    scolarise = factor(s2aq13a, levels = c(1,2), labels = c("Oui", "Non")),
    
    # Groupe d'âge
    groupe_age = cut(age, 
                     breaks = c(0,5,15,25,35,45,55,65, Inf),
                     labels = c("0-4","5-14","15-24","25-34","35-44","45-54","55-64","65+"))
  )

# Résumé des variables créées
data %>%
  select(educ, sexe, zone, scolarise, groupe_age) %>%
  summary()
```

# 4. Distribution du niveau d'éducation

```{r distribution-education}
# Tableau des fréquences
tab_educ <- data %>%
  filter(!is.na(educ)) %>%
  count(educ) %>%
  mutate(
    prop = n / sum(n),
    prop_pct = paste0(round(prop * 100, 1), "%")
  )

# Affichage du tableau
kable(tab_educ, 
      col.names = c("Niveau d'éducation", "Effectif", "Proportion", "%"),
      caption = "Tableau 1 : Distribution du niveau d'éducation") %>%
  kable_styling(full_width = FALSE, position = "center")

# Export
write.csv(tab_educ, "output/tables/distribution_education.csv", row.names = FALSE)

# Graphique
p_educ <- ggplot(tab_educ, aes(x = reorder(educ, -prop), y = prop)) +
  geom_col(fill = "steelblue") +
  geom_text(aes(label = prop_pct), vjust = -0.5) +
  labs(x = "Niveau d'éducation", y = "Proportion", 
       title = "Figure 1 : Distribution du niveau d'éducation") +
  theme_minimal()

print(p_educ)
ggsave("output/figures/education_distribution.png", p_educ, width = 10, height = 6)
```

# 5. Niveau d'éducation par sexe (adultes 18+)

```{r education-par-sexe}
# Adultes uniquement
adultes <- data %>% filter(age >= 18, !is.na(educ), !is.na(sexe))

# Tableau croisé
tab_sexe_educ <- table(adultes$sexe, adultes$educ)

# Affichage
kable(tab_sexe_educ, 
      caption = "Tableau 2 : Niveau d'éducation par sexe (adultes 18+)") %>%
  kable_styling(full_width = FALSE, position = "center")

# Export
write.csv(as.matrix(tab_sexe_educ), "output/tables/education_par_sexe.csv")

# Test du Chi-deux
chi2 <- chisq.test(tab_sexe_educ)
```

Le test du Chi-deux indique une association significative entre le sexe et le niveau d'éducation (p = `r format.pval(chi2$p.value, digits = 3)`).

```{r graphique-education-sexe}
# Graphique en barres empilées
p_sexe <- adultes %>%
  count(sexe, educ) %>%
  group_by(sexe) %>%
  mutate(prop = n / sum(n)) %>%
  ggplot(aes(x = sexe, y = prop, fill = educ)) +
  geom_col(position = "fill") +
  scale_y_continuous(labels = scales::percent) +
  labs(x = "Sexe", y = "Proportion", fill = "Niveau d'éducation",
       title = "Figure 2 : Niveau d'éducation par sexe (adultes 18+)") +
  theme_minimal()

print(p_sexe)
ggsave("output/figures/education_par_sexe.png", p_sexe, width = 8, height = 6)
```

# 6. Niveau d'éducation par âge

```{r education-par-age}
# Conversion en numérique pour les statistiques
adultes <- adultes %>%
  mutate(educ_num = as.numeric(educ))

# Statistiques par groupe d'âge
stats_age <- adultes %>%
  mutate(groupe_age = cut(age, breaks = c(18,30,45,60,Inf),
                          labels = c("18-30","31-45","46-60","60+"))) %>%
  group_by(groupe_age) %>%
  summarise(
    n = n(),
    moyenne = mean(educ_num, na.rm = TRUE),
    mediane = median(educ_num, na.rm = TRUE),
    ecart_type = sd(educ_num, na.rm = TRUE),
    .groups = "drop"
  )

# Affichage
kable(stats_age, 
      col.names = c("Groupe d'âge", "n", "Moyenne", "Médiane", "Écart-type"),
      caption = "Tableau 3 : Statistiques du niveau d'éducation par groupe d'âge") %>%
  kable_styling(full_width = FALSE, position = "center")

# Export
write.csv(stats_age, "output/tables/education_par_age.csv", row.names = FALSE)

# Boxplot
p_age <- ggplot(adultes, aes(x = cut(age, breaks = c(18,30,45,60,Inf),
                                     labels = c("18-30","31-45","46-60","60+")),
                             y = educ_num)) +
  geom_boxplot(fill = "lightblue") +
  scale_y_continuous(breaks = 1:5, labels = levels(adultes$educ)) +
  labs(x = "Groupe d'âge", y = "Niveau d'éducation",
       title = "Figure 3 : Niveau d'éducation par groupe d'âge") +
  theme_minimal()

print(p_age)
ggsave("output/figures/education_par_age.png", p_age, width = 8, height = 6)
```

# 7. Scolarisation des enfants (6-17 ans)

```{r scolarisation-enfants}
enfants <- data %>%
  filter(age >= 6, age <= 17, !is.na(scolarise), !is.na(zone))

# Taux par zone
taux_scol <- enfants %>%
  group_by(zone) %>%
  summarise(
    n = n(),
    scolarises = sum(scolarise == "Oui"),
    taux = scolarises / n,
    .groups = "drop"
  ) %>%
  mutate(
    taux_pct = paste0(round(taux * 100, 1), "%"),
    IC_inf = mapply(function(x, n) prop.test(x, n)$conf.int[1], scolarises, n),
    IC_sup = mapply(function(x, n) prop.test(x, n)$conf.int[2], scolarises, n)
  )

# Affichage
kable(taux_scol %>% select(zone, n, scolarises, taux_pct),
      col.names = c("Zone", "Effectif", "Scolarisés", "Taux"),
      caption = "Tableau 4 : Taux de scolarisation des enfants 6-17 ans par zone") %>%
  kable_styling(full_width = FALSE, position = "center")



# Test du Chi-deux
tab_scol <- table(enfants$zone, enfants$scolarise)
chi2_scol <- chisq.test(tab_scol)
```

Le test du Chi-deux indique une différence significative du taux de scolarisation entre zones rurales et urbaines (p = `r format.pval(chi2_scol$p.value, digits = 3)`).

```{r graphique-scolarisation}
# Graphique avec intervalles de confiance
p_scol <- ggplot(taux_scol, aes(x = zone, y = taux)) +
  geom_col(fill = "darkgreen") +
  geom_errorbar(aes(ymin = IC_inf, ymax = IC_sup), width = 0.2) +
  geom_text(aes(label = taux_pct), vjust = -1.5) +
  labs(x = "Zone", y = "Taux de scolarisation",
       title = "Figure 4 : Taux de scolarisation des enfants 6-17 ans par zone") +
  theme_minimal()

print(p_scol)
ggsave("output/figures/scolarisation_par_zone.png", p_scol, width = 6, height = 6)
```

# 8. Tableau récapitulatif

```{r tableau-recapitulatif}
# Création du tableau gtsummary
tab_recap <- data %>%
  select(zone, sexe, age, educ) %>%
  tbl_summary(
    by = zone,
    label = list(age ~ "Âge", sexe ~ "Sexe", educ ~ "Niveau d'éducation"),
    statistic = list(
      all_continuous() ~ "{mean} ({sd})",
      all_categorical() ~ "{n} ({p}%)"
    ),
    missing = "no"
  ) %>%
  add_p() %>%
  add_overall() %>%
  modify_caption("Tableau 5 : Statistiques descriptives par zone")

# Affichage
tab_recap

# Export
tab_recap %>%
  as_gt() %>%
  gt::gtsave("output/tables/tableau_recapitulatif.html")
```

# 9. Synthèse des résultats

```{r synthese}
# Combinaison des graphiques principaux
library(patchwork)

synthese <- (p_educ | p_sexe) / (p_age | p_scol) +
  plot_annotation(
    title = "Synthèse des analyses sur l'éducation",
    subtitle = "Nigeria GHS Panel - Wave 4 (2018)",
    theme = theme(plot.title = element_text(face = "bold", hjust = 0.5))
  )

ggsave("output/figures/synthese_education.png", synthese, width = 14, height = 10)
```

