---
title: "Analyse 2 -- Education et alphabetisation des membres des menages"
subtitle: "Nigeria GHS Panel -- Wave 4 (2018) | ENSAE ISE 1 -- 2025-2026"
author: |
  ANDRIALALAOSOA Marcellin  
  Andil Ben Andjiboudine
date: "`r format(Sys.Date(), '%d %B %Y')`"
output:
  word_document:
    toc: true
    toc_depth: 3
    number_sections: true
    fig_width: 8
    fig_height: 5
    reference_docx: NULL
---

```{r setup, include=FALSE}
knitr::opts_chunk$set(
  echo    = FALSE,
  warning = FALSE,
  message = FALSE,
  comment = "",
  fig.align = "center",
  out.width = "95%"
)
```

```{r racine, include=FALSE}
knitr::opts_knit$set(root.dir = "D:/ENSAE/ISE_1_SEMESTRE_2/R/mon_projet")
```

```{r packages, include=FALSE}
pkgs <- c("haven","dplyr","ggplot2","forcats","gtsummary","rstatix",
          "viridis","patchwork","purrr","scales","knitr","flextable","officer")
invisible(lapply(pkgs[pkgs %in% rownames(installed.packages())], library, character.only=TRUE))
new_pkgs <- pkgs[!pkgs %in% rownames(installed.packages())]
if(length(new_pkgs)){ install.packages(new_pkgs); lapply(new_pkgs, library, character.only=TRUE) }
```

```{r import, include=FALSE}
sectaa_harvestw4 <- read_dta("data/raw/NGA_2018_GHSP-W4_v03_M_Stata12/sectaa_harvestw4.dta")
sect2_harvestw4  <- read_dta("data/raw/NGA_2018_GHSP-W4_v03_M_Stata12/sect2_harvestw4.dta")
sect1_harvestw4  <- read_dta("data/raw/NGA_2018_GHSP-W4_v03_M_Stata12/sect1_harvestw4.dta")

poids <- sectaa_harvestw4 %>%
  select(hhid, wt_wave4) %>%
  distinct(hhid, .keep_all=TRUE)
```

```{r preparation, include=FALSE}
educ_data <- sect2_harvestw4 %>%
  left_join(sect1_harvestw4 %>% select(hhid, indiv, s1q2, s1q4), by=c("hhid","indiv")) %>%
  left_join(poids, by="hhid") %>%
  mutate(
    sexe = case_when(s1q2==1~"Homme", s1q2==2~"Femme", TRUE~NA_character_),
    age  = as.numeric(s1q4),
    zone = case_when(sector==1~"Rural", sector==2~"Urbain", TRUE~NA_character_),
    niveau_educ = case_when(
      s2aq9 %in% c(0,1,2,3,51,52,61)  ~ "Aucun",
      s2aq9 %in% 11:16                 ~ "Primaire",
      s2aq9 %in% c(21,22,23,321)       ~ "Junior Secondary",
      s2aq9 %in% c(24,25,26,27,28,322) ~ "Senior Secondary",
      s2aq9 %in% c(31,33,34,35,41,43,411,412,421,422,423,424) ~ "Tertiaire",
      TRUE ~ NA_character_
    ),
    niveau_educ = factor(niveau_educ,
      levels=c("Aucun","Primaire","Junior Secondary","Senior Secondary","Tertiaire"),
      ordered=TRUE)
  )

# Frequences ponderees
freq_educ <- educ_data %>%
  filter(!is.na(niveau_educ), !is.na(wt_wave4)) %>%
  group_by(niveau_educ) %>%
  summarise(n_pondere=sum(wt_wave4), .groups="drop") %>%
  mutate(prop=n_pondere/sum(n_pondere)*100) %>%
  arrange(desc(prop))

prop_primaire <- round(freq_educ$prop[freq_educ$niveau_educ=="Primaire"], 1)
prop_aucun    <- round(freq_educ$prop[freq_educ$niveau_educ=="Aucun"], 1)
prop_tert     <- round(freq_educ$prop[freq_educ$niveau_educ=="Tertiaire"], 1)

# Adultes 18+
educ_adultes <- educ_data %>%
  filter(!is.na(niveau_educ), !is.na(sexe), age>=18) %>%
  mutate(
    groupe_age = case_when(
      age>=18 & age<=30 ~ "18-30",
      age>=31 & age<=45 ~ "31-45",
      age>=46 & age<=60 ~ "46-60",
      age>60            ~ "60+",
      TRUE              ~ NA_character_
    ),
    groupe_age      = factor(groupe_age, levels=c("18-30","31-45","46-60","60+")),
    niveau_educ_num = as.integer(niveau_educ)
  )

# Chi2 sexe
tab_cont  <- table(educ_adultes$sexe, educ_adultes$niveau_educ)
chi2      <- chisq.test(tab_cont)
V_cramer  <- sqrt(chi2$statistic/(sum(tab_cont)*(min(dim(tab_cont))-1)))

# Kruskal-Wallis + Dunn
kw   <- kruskal.test(niveau_educ_num~groupe_age, data=educ_adultes %>% filter(!is.na(groupe_age)))
dunn <- rstatix::dunn_test(
  data=educ_adultes %>% filter(!is.na(groupe_age)),
  formula=niveau_educ_num~groupe_age,
  p.adjust.method="bonferroni"
)

# Scolarisation 6-17
scol_data <- educ_data %>%
  filter(age>=6, age<=17, !is.na(zone), !is.na(wt_wave4)) %>%
  mutate(scolarise=case_when(s2aq3==1~"Scolarise", s2aq3==2~"Non scolarise", TRUE~NA_character_)) %>%
  filter(!is.na(scolarise))

tab_scol  <- table(scol_data$zone, scol_data$scolarise)
chi2_scol <- chisq.test(tab_scol)

scol_stats <- scol_data %>%
  group_by(zone, scolarise) %>%
  summarise(n_pondere=sum(wt_wave4), n_brut=n(), .groups="drop") %>%
  group_by(zone) %>%
  mutate(prop=n_pondere/sum(n_pondere), n_tot=sum(n_brut),
         ic_low  = mapply(function(x,n) binom.test(x,n)$conf.int[1], n_brut, n_tot),
         ic_high = mapply(function(x,n) binom.test(x,n)$conf.int[2], n_brut, n_tot)) %>%
  filter(scolarise=="Scolarise")

taux_rural  <- round(scol_stats$prop[scol_stats$zone=="Rural"]*100, 1)
taux_urbain <- round(scol_stats$prop[scol_stats$zone=="Urbain"]*100, 1)

# Heatmap
heatmap_data <- educ_data %>%
  filter(!is.na(niveau_educ), age>=18, !is.na(wt_wave4)) %>%
  group_by(state) %>%
  summarise(
    taux_aucun = sum(wt_wave4[niveau_educ=="Aucun"])/sum(wt_wave4)*100,
    .groups="drop"
  ) %>%
  mutate(state=fct_reorder(as_factor(state), taux_aucun))

etat_max <- as.character(heatmap_data$state[which.max(heatmap_data$taux_aucun)])
etat_min <- as.character(heatmap_data$state[which.min(heatmap_data$taux_aucun)])
taux_max  <- round(max(heatmap_data$taux_aucun), 1)
taux_min  <- round(min(heatmap_data$taux_aucun), 1)
```

---

**Objectif :** Analyser les niveaux d'instruction et les taux d'alphabetisation de la population nigeriane, et comparer les profils entre sexes, tranches d'age et zones geographiques, en tenant compte de la ponderation `wt_wave4`.

**Fichiers :** `sect2_harvestw4.dta` + `sect1_harvestw4.dta` + `sectaa_harvestw4.dta` | **Poids :** `wt_wave4`

---

# Distribution du niveau d'education (ponderee)

## Frequences ponderees

```{r freq-educ-table}
freq_educ %>%
  mutate(prop=round(prop,1)) %>%
  select(niveau_educ, prop) %>%
  rename(`Niveau d'education`=niveau_educ, `Proportion ponderee (%)`=prop) %>%
  flextable() %>%
  set_caption("Distribution ponderee du niveau d'education -- Wave 4 (2018)") %>%
  bold(part="header") %>%
  bg(part="header", bg="#1a5276") %>%
  color(part="header", color="white") %>%
  autofit()
```

## Barplot pondere

```{r barplot-educ, fig.cap="Distribution ponderee du niveau d'education -- Population nigeriane, Wave 4", fig.height=3.8}
ggplot(freq_educ, aes(x=prop, y=fct_reorder(niveau_educ, prop), fill=niveau_educ)) +
  geom_col(width=0.7, alpha=0.9) +
  geom_text(aes(label=paste0(round(prop,1),"%")), hjust=-0.2, size=3.5) +
  scale_fill_manual(values=c("Aucun"="#c0392b","Primaire"="#e67e22",
    "Junior Secondary"="#f1c40f","Senior Secondary"="#27ae60","Tertiaire"="#1a5276"),
    guide="none") +
  scale_x_continuous(limits=c(0, max(freq_educ$prop)*1.2),
                     labels=function(x) paste0(x,"%")) +
  labs(title="Distribution ponderee du niveau d'education",
       subtitle="Poids : wt_wave4 | Wave 4 (2018) | Nigeria",
       x="Proportion ponderee (%)", y=NULL) +
  theme_minimal(base_size=11) +
  theme(plot.title=element_text(face="bold"), panel.grid.major.y=element_blank())
```

Au niveau de la **population nigeriane**, le niveau **Primaire** est le plus repandu (`r prop_primaire`%). Une part importante de la population (`r prop_aucun`%) n'a atteint aucun niveau d'instruction, reflet des inegalites historiques d'acces a l'education. Seulement `r prop_tert`% de la population a atteint le niveau tertiaire, illustrant le fort goulot d'etranglement du systeme educatif nigerian.

---

# Education par sexe (adultes 18+)

## Test du Chi-deux et V de Cramer

```{r chi2-table}
data.frame(
  `Chi-deux` = round(chi2$statistic,3),
  `ddl`      = chi2$parameter,
  `p-valeur` = format.pval(chi2$p.value, digits=4),
  `V de Cramer` = round(V_cramer, 4),
  `Interpretation` = case_when(
    V_cramer<0.1 ~ "Faible", V_cramer<0.3 ~ "Moderee",
    V_cramer<0.5 ~ "Forte", TRUE ~ "Tres forte")
) %>%
  flextable() %>%
  set_caption("Test du Chi-deux -- Education par sexe (adultes 18+)") %>%
  bold(part="header") %>%
  bg(part="header", bg="#1a5276") %>%
  color(part="header", color="white") %>%
  autofit()
```

## Barplot 100% pondere par sexe

```{r barplot-sexe, fig.cap="Niveau d'education pondere par sexe -- Population adulte nigeriane, Wave 4", fig.height=4}
educ_adultes %>%
  filter(!is.na(wt_wave4)) %>%
  group_by(sexe, niveau_educ) %>%
  summarise(n_pondere=sum(wt_wave4), .groups="drop") %>%
  group_by(sexe) %>%
  mutate(prop=n_pondere/sum(n_pondere)) %>%
  ggplot(aes(x=sexe, y=prop, fill=niveau_educ)) +
  geom_col(position="fill", width=0.6) +
  geom_text(aes(label=ifelse(prop>=0.05, paste0(round(prop*100,1),"%"),"")),
            position=position_fill(vjust=0.5), size=3.5, color="white", fontface="bold") +
  scale_fill_manual(values=c("Aucun"="#c0392b","Primaire"="#e67e22",
    "Junior Secondary"="#f1c40f","Senior Secondary"="#27ae60","Tertiaire"="#1a5276"),
    name="Niveau d'education") +
  scale_y_continuous(labels=percent_format()) +
  labs(title="Niveau d'education pondere par sexe (adultes 18+)",
       subtitle=paste0("Chi-deux p = ", format.pval(chi2$p.value, digits=3),
                       " | V de Cramer = ", round(V_cramer,3)),
       x="Sexe", y="Proportion ponderee (%)") +
  theme_minimal(base_size=11) +
  theme(plot.title=element_text(face="bold"), legend.position="right")
```

Au sein de la population adulte nigeriane, le test du Chi-deux revele une association `r ifelse(V_cramer<0.1,"faible",ifelse(V_cramer<0.3,"moderee","forte"))` entre le sexe et le niveau d'education (p = `r format.pval(chi2$p.value, digits=3)`, V = `r round(V_cramer,3)`). Les **femmes sont significativement desavantagees** : elles representent une proportion plus elevee sans instruction, tandis que les hommes sont sur-representes aux niveaux secondaire et superieur. Ces inegalites de genre persistent au sein de la population nigerianes malgre les progres recents.

---

# Relation age et niveau d'education

## Test de Kruskal-Wallis et post-hoc Dunn

```{r kw-table}
data.frame(
  Test        = "Kruskal-Wallis",
  `Chi-carre` = round(kw$statistic,3),
  `ddl`       = kw$parameter,
  `p-valeur`  = format.pval(kw$p.value, digits=4),
  Conclusion  = ifelse(kw$p.value<0.05,"Differences significatives","Non significatif")
) %>%
  flextable() %>%
  set_caption("Test de Kruskal-Wallis -- Education par groupe d'age") %>%
  bold(part="header") %>%
  bg(part="header", bg="#1a5276") %>%
  color(part="header", color="white") %>%
  autofit()
```

```{r dunn-table}
dunn %>%
  select(group1, group2, statistic, p, p.adj, p.adj.signif) %>%
  mutate(across(where(is.numeric), ~round(.,4))) %>%
  rename(`Groupe 1`=group1, `Groupe 2`=group2, Statistique=statistic,
         `p-valeur`=p, `p ajustee`=p.adj, Signif=p.adj.signif) %>%
  flextable() %>%
  set_caption("Post-hoc Dunn (Bonferroni) -- Groupes d'age") %>%
  bold(part="header") %>%
  bg(part="header", bg="#1a5276") %>%
  color(part="header", color="white") %>%
  autofit()
```

## Boxplot pondere par groupe d'age

```{r boxplot-age, fig.cap="Niveau d'education par groupe d'age -- Population adulte nigeriane, Wave 4", fig.height=4}
educ_adultes %>%
  filter(!is.na(groupe_age)) %>%
  ggplot(aes(x=groupe_age, y=niveau_educ_num, fill=groupe_age)) +
  geom_boxplot(aes(weight=wt_wave4), alpha=0.75, outlier.alpha=0.3) +
  scale_y_continuous(breaks=1:5, labels=c("Aucun","Primaire","JSS","SSS","Tertiaire")) +
  scale_fill_manual(values=c("18-30"="#1a5276","31-45"="#2874a6",
                              "46-60"="#85c1e9","60+"="#aed6f1"), guide="none") +
  labs(title="Niveau d'education pondere par groupe d'age (adultes 18+)",
       subtitle=paste0("Kruskal-Wallis : p = ", format.pval(kw$p.value, digits=3)),
       x="Groupe d'age", y="Niveau d'education") +
  theme_minimal(base_size=11) +
  theme(plot.title=element_text(face="bold"))
```

Au niveau de la population nigeriane, le test de Kruskal-Wallis confirme des differences **hautement significatives** du niveau d'education entre les groupes d'age (p = `r format.pval(kw$p.value, digits=3)`). Les generations **18-30 ans** atteignent des niveaux d'education nettement superieurs aux generations precedentes, temoignant des progres de l'acces a l'education au Nigeria au fil des decennies. Le test post-hoc de Dunn avec correction de Bonferroni confirme que toutes les paires de groupes se distinguent significativement.

---

# Scolarisation des 6-17 ans par zone (ponderee)

## Test du Chi-deux

```{r chi2-scol-table}
data.frame(
  `Chi-deux`   = round(chi2_scol$statistic, 3),
  `ddl`        = chi2_scol$parameter,
  `p-valeur`   = format.pval(chi2_scol$p.value, digits=4),
  Conclusion   = ifelse(chi2_scol$p.value<0.05,"Association significative","Non significatif")
) %>%
  flextable() %>%
  set_caption("Test du Chi-deux -- Scolarisation des 6-17 ans par zone") %>%
  bold(part="header") %>%
  bg(part="header", bg="#1a5276") %>%
  color(part="header", color="white") %>%
  autofit()
```

## Barplot pondere avec IC

```{r barplot-scol, fig.cap="Taux de scolarisation pondere des 6-17 ans -- Population nigeriane, Wave 4", fig.height=3.8}
ggplot(scol_stats, aes(x=zone, y=prop, fill=zone)) +
  geom_col(width=0.5, alpha=0.85) +
  geom_errorbar(aes(ymin=ic_low, ymax=ic_high), width=0.15, linewidth=0.8) +
  geom_text(aes(label=paste0(round(prop*100,1),"%")), vjust=-1.5, size=4, fontface="bold") +
  scale_fill_manual(values=c("Rural"="#2874a6","Urbain"="#e74c3c"), guide="none") +
  scale_y_continuous(labels=percent_format(), limits=c(0,1)) +
  labs(title="Taux de scolarisation pondere des 6-17 ans par zone",
       subtitle=paste0("Chi-deux p = ", format.pval(chi2_scol$p.value, digits=3),
                       " | IC a 95% (binomial)"),
       x="Zone de residence", y="Taux de scolarisation") +
  theme_minimal(base_size=11) +
  theme(plot.title=element_text(face="bold"))
```

Au sein de la **population nigeriane** de 6 a 17 ans, le taux de scolarisation pondere est de **`r taux_urbain`% en milieu urbain** contre **`r taux_rural`% en milieu rural**, soit un ecart de **`r taux_urbain - taux_rural` points**. Cette difference est statistiquement significative (p = `r format.pval(chi2_scol$p.value, digits=3)`). Les inegalites geographiques d'acces a l'education persistent dans la population nigeriane, liees au manque d'infrastructures scolaires en zone rurale.

---

# Heatmap : taux d'analphabetisme pondere par Etat

```{r heatmap, fig.cap="Taux d'analphabetisme pondere par Etat -- Population adulte nigeriane, Wave 4", fig.height=9, fig.width=7}
ggplot(heatmap_data, aes(x="Taux sans instruction", y=state, fill=taux_aucun)) +
  geom_tile(color="white", linewidth=0.4) +
  geom_text(aes(label=paste0(round(taux_aucun,1),"%")),
            size=2.8, color="white", fontface="bold") +
  scale_fill_viridis_c(option="plasma", name="% sans\ninstruction") +
  labs(title="Taux d'analphabetisme pondere par Etat nigerian",
       subtitle="Part des adultes (18+) sans instruction -- Wave 4 (2018)",
       x=NULL, y="Etat") +
  theme_minimal(base_size=9) +
  theme(plot.title=element_text(face="bold"), axis.text.x=element_blank())
```

La heatmap ponderee revele de fortes **disparites geographiques** dans la population nigeriane. L'Etat de **`r etat_max`** enregistre le taux d'analphabetisme le plus eleve (**`r taux_max`%**), tandis que **`r etat_min`** presente le plus faible (**`r taux_min`%**). Les Etats du **Nord Nigeria** concentrent les taux les plus eleves, refletant des inegalites historiques d'acces a l'education formelle dans cette partie du pays.

---

# Synthese de l'Analyse 2

```{r synthese}
data.frame(
  Tache = c("Education (5 cat.)","Education par sexe","Age x Education",
            "Scolarisation 6-17","Heatmap par Etat"),
  `Resultat principal` = c(
    paste0("Primaire = ",prop_primaire,"% | Aucun = ",prop_aucun,"%"),
    paste0("Chi2 p = ",format.pval(chi2$p.value,digits=3)," | V = ",round(V_cramer,3),
           " -- Femmes desavantagees"),
    paste0("Kruskal-Wallis p = ",format.pval(kw$p.value,digits=3)," -- Jeunes plus eduques"),
    paste0("Urbain = ",taux_urbain,"% vs Rural = ",taux_rural,"% | Ecart = ",
           taux_urbain-taux_rural," pts"),
    paste0("Max : ",etat_max," (",taux_max,"%) | Min : ",etat_min," (",taux_min,"%)")
  )
) %>%
  flextable() %>%
  set_caption("Synthese des resultats ponderes -- Analyse 2") %>%
  bold(part="header") %>%
  bg(part="header", bg="#1a5276") %>%
  color(part="header", color="white") %>%
  set_table_properties(width=1, layout="autofit") %>%
  autofit()
```

---

*Rapport genere avec R `r paste(R.version$major, R.version$minor, sep=".")` -- Source : Nigeria GHS Panel, Wave 4 (2018), World Bank LSMS-ISA.*
