---
title: ""
output:
  pdf_document:
    toc: true
    toc_depth: 2
    number_sections: true
    fig_caption: true
    latex_engine: pdflatex
    keep_tex: false
    highlight: tango
fontsize: 11pt
geometry: "left=2cm,right=2cm,top=2cm,bottom=2cm"
header-includes:
  - \usepackage[utf8]{inputenc}
  - \usepackage[T1]{fontenc}
  - \usepackage{lmodern}
  - \usepackage{float}
  - \usepackage{booktabs}
  - \usepackage{longtable}
  - \usepackage{array}
  - \usepackage{xcolor}
  - \usepackage{fancyhdr}
  - \usepackage{grffile}
  - \usepackage{graphicx}
  - \usepackage{caption}
  - \usepackage{titlesec}
  - \usepackage{pdfpages}
  - \definecolor{ensaeblue}{HTML}{2166AC}
  - \definecolor{ensaered}{HTML}{B2182B}
  - \definecolor{ensaegrey}{HTML}{4A4A4A}
  - \titleformat{\section}{\large\bfseries\color{ensaeblue}}{\thesection}{0.8em}{}
  - \titleformat{\subsection}{\normalsize\bfseries\color{ensaeblue!80}}{\thesubsection}{0.8em}{}
  - \titlespacing*{\section}{0pt}{10pt}{4pt}
  - \titlespacing*{\subsection}{0pt}{8pt}{3pt}
  - \pagestyle{fancy}
  - \fancyhf{}
  - \fancyhead[L]{\small\textcolor{ensaegrey}{TP1 --- Profil d\'emographique des m\'enages nig\'erians}}
  - \fancyhead[R]{\small\textcolor{ensaegrey}{ENSAE Pierre Ndiaye --- ISE1-CL}}
  - \fancyfoot[C]{\thepage}
  - \fancyfoot[R]{\small\textcolor{ensaegrey}{AGNANGMA SANAM \& THIOUB}}
  - \renewcommand{\headrulewidth}{0.4pt}
  - \renewcommand{\footrulewidth}{0.2pt}
  - \captionsetup{font=small, labelfont=bf, labelsep=period, skip=4pt}
  - \setlength{\parindent}{0pt}
  - \setlength{\parskip}{5pt}
  - \setlength{\floatsep}{6pt}
  - \setlength{\textfloatsep}{6pt}
  - \setlength{\intextsep}{6pt}
  - \AtBeginDocument{\includepdf[pages=1]{page_de_garde.pdf}}
---

```{r setup, include=FALSE}
fig_dir <- "C:/tp1fig"
dir.create(fig_dir, showWarnings = FALSE, recursive = TRUE)
knitr::opts_chunk$set(
  echo = FALSE, message = FALSE, warning = FALSE,
  fig.align = "center", fig.width = 6.5, fig.height = 3.8,
  fig.pos = "H", out.width = "92%", dpi = 200, comment = "",
  fig.path = paste0(fig_dir, "/fig-")
)

# --- Chemins reproductibles ---
chemin_data    <- "../data"
chemin_outputs <- "../outputs"
dir.create(chemin_outputs, showWarnings = FALSE, recursive = TRUE)

# --- Packages ---
library(haven); library(dplyr); library(ggplot2); library(tidyr)
library(naniar); library(gtsummary); library(rstatix); library(PropCIs)
library(patchwork); library(scales); library(moments); library(forcats)
library(knitr); library(kableExtra); library(flextable)
options(scipen = 999)

# --- Thème ---
theme_tp1 <- theme_minimal(base_size = 10) +
  theme(plot.title = element_text(face = "bold", size = 11, hjust = 0.5, color = "#2166AC"),
        plot.subtitle = element_text(size = 8, hjust = 0.5, color = "grey40"),
        axis.title = element_text(size = 9), legend.position = "bottom")
theme_set(theme_tp1)

# --- Données ---
sect1_hw4 <- read_dta(file.path(chemin_data, "sect1_harvestw4.dta"))
secta_hw4 <- read_dta(file.path(chemin_data, "secta_harvestw4.dta"))
sect1_hw4 <- sect1_hw4 %>% mutate(age = as.numeric(as.character(s1q4)))
```

\newpage

# Introduction

Le présent rapport constitue le livrable principal du **TP1** du cours de Projet Statistique sous R et Python (ENSAE Pierre Ndiaye, ISE1-CL, 2025-2026). Il porte sur l'analyse descriptive du profil démographique des ménages nigérians à partir du **Nigeria General Household Survey (GHS) Panel**, enquête longitudinale en quatre vagues (W1 : 2010, W2 : 2012, W3 : 2015, W4 : 2018) conduite dans le cadre du programme LSMS-ISA de la Banque Mondiale.

L'objectif est de décrire la composition et les caractéristiques démographiques des ménages enquêtés en exploitant les sections `sect1_harvest` (roster des membres, visite Post-Harvest) et `secta_harvest` (identification géographique). Six tâches sont couvertes : exploration des données, analyse univariée de l'âge, pyramide des âges, lien de parenté, comparaison rural/urbain et tableau récapitulatif stratifié.

# Exploration et qualité des données (Tâche 1)

Le fichier `sect1_harvestw4.dta` contient **`r format(nrow(sect1_hw4), big.mark = " ")` individus** et **`r ncol(sect1_hw4)` variables**. Chaque ligne correspond à un individu répertorié lors de la visite Post-Harvest de la vague 4 (2018). Les variables clés sont : `s1q2` (sexe), `s1q3` (lien de parenté), `s1q4` (âge), `s1q7` (statut matrimonial) et `sector` (1 = Urbain, 2 = Rural).

```{r doublons}
n_doublons <- sect1_hw4 %>% group_by(hhid, indiv) %>% filter(n() > 1) %>% nrow()
```

La vérification de la clé composite `(hhid, indiv)` confirme l'absence totale de doublons (**`r n_doublons`** détectés), garantissant l'unicité de chaque individu dans le fichier.

```{r vis_miss, fig.cap="Cartographie des valeurs manquantes sur les variables clés de sect1\\_harvestw4.", fig.height=2.8}
vars_cles <- sect1_hw4 %>% select(hhid, indiv, s1q2, s1q3, s1q4, s1q7, zone, state, sector)
vis_miss(vars_cles, sort_miss = TRUE) +
  ggtitle("Valeurs manquantes --- Variables cles") +
  theme(plot.title = element_text(size = 10, face = "bold", hjust = 0.5))
```

Les identifiants géographiques (`hhid`, `zone`, `state`, `sector`) sont complets à 100%. Les variables `s1q2`, `s1q3` et `s1q4` affichent 12,5% de valeurs manquantes : il s'agit des individus listés dans le roster mais sortis du ménage (`s1q4a = 2`). Ce n'est pas de la non-réponse mais un filtrage structurel du questionnaire. Le statut matrimonial (`s1q7`) atteint 42,8% de NA car il n'est collecté que pour les individus de 12 ans et plus effectivement présents.

\newpage

# Analyse univariée de l'âge (Tâche 2)

```{r stats_age}
stats_age <- sect1_hw4 %>% filter(!is.na(age)) %>%
  summarise(N = n(), Moyenne = round(mean(age),2), Mediane = median(age),
            Q1 = quantile(age,.25), Q3 = quantile(age,.75),
            Ec_type = round(sd(age),2),
            CV_pct = round(sd(age)/mean(age)*100,2),
            Asymetrie = round(skewness(age),3), Min = min(age), Max = max(age))
kable(stats_age, booktabs = TRUE,
      col.names = c("N","Moyenne","Médiane","Q1","Q3","Éc.-type","CV (%)","Asymétrie","Min","Max"),
      caption = "Statistiques descriptives de l'âge des membres des ménages (W4, 2018).") %>%
  kable_styling(latex_options = c("hold_position","scale_down"), font_size = 9)
```

L'analyse porte sur `r format(stats_age$N, big.mark = " ")` individus effectivement présents. L'âge moyen est de **`r stats_age$Moyenne` ans** avec une médiane à **`r stats_age$Mediane` ans** : la moitié de la population enquêtée a moins de 18 ans, caractéristique d'une population très jeune. L'écart entre moyenne et médiane ($\approx$ 6 ans) traduit l'**asymétrie positive** de la distribution (coefficient = `r stats_age$Asymetrie`), c'est-à-dire un étalement vers les âges élevés. Le CV élevé (`r stats_age$CV_pct`%) reflète la forte hétérogénéité des âges. L'IQR [Q1 = `r stats_age$Q1`, Q3 = `r stats_age$Q3`] couvre 28 ans. L'âge maximal de `r stats_age$Max` ans laisse suspecter des erreurs de saisie.

```{r hist_age, fig.cap="Distribution de l'âge (classes de 5 ans). La ligne rouge marque la médiane (18 ans).", fig.height=3.2}
p_hist_age <- ggplot(sect1_hw4 %>% filter(!is.na(age)), aes(x = age)) +
  geom_histogram(binwidth = 5, fill = "#3C78B4", color = "white", alpha = 0.85) +
  geom_vline(aes(xintercept = median(age, na.rm = TRUE)),
             linetype = "dashed", color = "#B2182B", linewidth = 0.7) +
  annotate("text", x = median(sect1_hw4$age, na.rm=TRUE)+5, y = Inf, vjust = 2,
           label = "Mediane = 18", color = "#B2182B", size = 2.8, fontface = "italic") +
  labs(title = "Distribution de l'age des membres des menages",
       subtitle = "GHS Panel --- Vague 4 (2018)", x = "Age (annees)", y = "Effectif")
p_hist_age
```

La **classe modale est 0--4 ans** (plus de 4 000 individus). La décroissance est régulière au-delà de 15 ans, avec une longue queue vers les âges avancés. Cette forme est typique d'un pays à forte fécondité et mortalité encore significative.

```{r box_age, fig.cap="Boîte à moustaches de l'âge. Q1 = 8, médiane = 18, Q3 = 36.", fig.height=2}
p_box_age <- ggplot(sect1_hw4 %>% filter(!is.na(age)), aes(y = age)) +
  geom_boxplot(fill = "#3C78B4", alpha = 0.6, width = 0.4,
               outlier.size = 0.6, outlier.alpha = 0.3) +
  coord_flip() + labs(title = "Boite a moustaches de l'age", y = "Age (annees)")
p_box_age
```

La médiane est décalée vers le bas de la boîte, confirmant l'asymétrie. Des valeurs extrêmes au-delà de 90 ans (jusqu'à 130) nécessiteraient une vérification.

```{r shapiro}
set.seed(2025)
ech <- sect1_hw4 %>% filter(!is.na(age)) %>% slice_sample(n=5000) %>% pull(age)
test_sh <- shapiro.test(ech)
```

Le **test de Shapiro-Wilk** (n = 5 000) : W = `r round(test_sh$statistic, 5)`, p $<$ 2,2$\times10^{-16}$ $\Rightarrow$ rejet net de la normalité, justifiant les tests non paramétriques dans la suite.


# Pyramide des âges par sexe --- Vague 4 (Tâche 3)

```{r pyramide, fig.cap="Pyramide des âges (W4, 2018). Hommes à gauche (bleu), femmes à droite (rouge). Classes quinquennales.", fig.height=6}
pyramide_data <- sect1_hw4 %>%
  filter(!is.na(age), !is.na(s1q2)) %>%
  mutate(sexe = factor(s1q2, levels=c(1,2), labels=c("Homme","Femme")),
         groupe_age = cut(age, breaks=seq(0,100,5), right=FALSE,
                          labels=paste0(seq(0,95,5),"-",seq(4,99,5)),
                          include.lowest=TRUE)) %>%
  filter(!is.na(groupe_age)) %>% count(sexe, groupe_age) %>%
  mutate(n = ifelse(sexe=="Homme", -n, n))

p_pyramide <- ggplot(pyramide_data, aes(x=groupe_age, y=n, fill=sexe)) +
  geom_bar(stat="identity", width=0.85) + coord_flip() +
  scale_y_continuous(labels = function(x) format(abs(x), big.mark=" ")) +
  scale_fill_manual(values=c("Homme"="#2166AC","Femme"="#B2182B"), name="Sexe") +
  labs(title="Pyramide des ages des membres des menages",
       subtitle="GHS Panel Nigeria --- Vague 4 (2018)",
       x="Groupe d'age", y="Effectif") +
  theme(axis.text.y = element_text(size=7))
p_pyramide
ggsave(file.path(chemin_outputs, "pyramide_ages_w4.png"),
       p_pyramide, width=10, height=7, dpi=300)
```

La pyramide présente la **forme triangulaire classique** d'une population en début de transition démographique :

- **Base très large (0--14 ans).** Plus de 42% de la population a moins de 15 ans, reflet des taux de fécondité élevés du Nigeria ($\approx$ 5,3 enfants/femme en 2018, Banque Mondiale).
- **Rétrécissement progressif.** À partir de 15 ans, les effectifs diminuent régulièrement. Un léger renflement dans la tranche 25--34 ans correspond aux parents en âge de procréation.
- **Symétrie entre sexes.** La structure est globalement équilibrée, avec un léger excédent féminin dans les tranches 25--44 ans (émigration masculine possible).
- **Sommet étroit.** Les effectifs au-delà de 65 ans sont très faibles ($\approx$ 4%), confirmant une espérance de vie encore limitée.

\newpage

# Lien de parenté avec le chef de ménage (Tâche 4)

```{r parente}
sect1_hw4 <- sect1_hw4 %>% mutate(lien_parente = case_when(
  s1q3==1~"Chef de menage", s1q3==2~"Conjoint(e)", s1q3==3~"Enfant biologique",
  s1q3==4~"Bel-enfant", s1q3==5~"Enfant adopte", s1q3==6~"Petit-enfant",
  s1q3==7~"Frere/Soeur", s1q3==8~"Neveu/Niece", s1q3==9~"Beau-frere/Belle-soeur",
  s1q3==10~"Parent", s1q3==11~"Beau-parent", s1q3==12~"Domestique",
  s1q3 %in% c(14,15)~"Autre", TRUE~NA_character_))
freq_par <- sect1_hw4 %>% filter(!is.na(lien_parente)) %>%
  count(lien_parente, sort=TRUE) %>%
  mutate(pct=round(n/sum(n)*100,2), lien_parente=fct_reorder(lien_parente,n))
```

```{r barplot_parente, fig.cap="Répartition des membres selon le lien de parenté avec le chef de ménage.", fig.height=4.2}
ggplot(freq_par, aes(x=lien_parente, y=n)) +
  geom_col(fill="#3C78B4", alpha=0.85) +
  geom_text(aes(label=paste0(pct,"%")), hjust=-0.1, size=2.6) +
  coord_flip() + scale_y_continuous(expand=expansion(mult=c(0,0.18))) +
  labs(title="Repartition selon le lien de parente",
       subtitle="GHS Panel Nigeria --- W4 (2018)", x=NULL, y="Effectif")
```

Les **enfants biologiques** dominent largement (**55,11%**), suivis des **chefs de ménage** (18,75%) et des **conjoints** (16,09%). Ces trois catégories totalisent $\approx$ 90% de l'échantillon. Les 10% restants regroupent petits-enfants (3,93%), frères/soeurs (1,83%), parents ascendants (1,10%) et autres liens. Cette répartition illustre la coexistence de **ménages nucléaires** et de **structures familiales élargies**, fréquentes au Nigeria.

```{r ic_parente}
s_clean <- sect1_hw4 %>% filter(!is.na(lien_parente)) %>%
  mutate(cat4 = ifelse(lien_parente %in%
    c("Chef de menage","Conjoint(e)","Enfant biologique"), lien_parente, "Autre"))
nt <- nrow(s_clean)
ic <- do.call(rbind, lapply(
  c("Enfant biologique","Chef de menage","Conjoint(e)","Autre"),
  function(c) { tb <- binom.test(sum(s_clean$cat4==c), nt)
    data.frame(Categorie=c, Proportion=round(tb$estimate*100,2),
               IC_inf=round(tb$conf.int[1]*100,2),
               IC_sup=round(tb$conf.int[2]*100,2), check.names=FALSE)}))
kable(ic, booktabs=TRUE,
      col.names=c("Catégorie","Proportion (\\%)","IC inf (\\%)","IC sup (\\%)"),
      caption="Proportions avec IC à 95\\% (test binomial exact).", escape=FALSE) %>%
  kable_styling(latex_options="hold_position", font_size=9)
```

Les IC sont très étroits (n = `r format(nt, big.mark=" ")`) : précision $<$ $\pm$ 0,6 point. La catégorie "Autre" (10,05%) confirme la prévalence des ménages élargis au Nigeria.

\newpage

# Comparaison rural / urbain de la taille des ménages (Tâche 5)

```{r taille}
taille_menage <- sect1_hw4 %>% group_by(hhid) %>% summarise(taille=n(), .groups="drop")
sector_menage <- sect1_hw4 %>% distinct(hhid, sector)
taille_zone <- taille_menage %>% inner_join(sector_menage, by="hhid") %>%
  mutate(zone = factor(sector, levels=c(1,2), labels=c("Urbain","Rural")))
tab_tz <- taille_zone %>% group_by(zone) %>%
  summarise(N=n(), Moyenne=round(mean(taille),2), Mediane=median(taille),
            Q1=quantile(taille,.25), Q3=quantile(taille,.75),
            Ec_type=round(sd(taille),2), .groups="drop")
kable(tab_tz, booktabs=TRUE,
      col.names=c("Zone","N","Moyenne","Médiane","Q1","Q3","Éc.-type"),
      caption="Taille des ménages par zone de résidence (W4).") %>%
  kable_styling(latex_options="hold_position", font_size=9)
```

L'échantillon comprend `r format(tab_tz$N[1], big.mark=" ")` ménages urbains et `r format(tab_tz$N[2], big.mark=" ")` ménages ruraux.

```{r box_zone, fig.cap="Taille des ménages par zone. Ruraux (violet) vs urbains (orange).", fig.height=3.2}
ggplot(taille_zone, aes(x=zone, y=taille, fill=zone)) +
  geom_boxplot(alpha=0.7, outlier.size=0.6, outlier.alpha=0.3) +
  scale_fill_manual(values=c("Urbain"="#E66101","Rural"="#5E3C99")) +
  labs(title="Taille des menages selon la zone de residence",
       subtitle="GHS Panel Nigeria --- W4 (2018)", x="Zone", y="Nombre de membres") +
  theme(legend.position="none")
```

La médiane rurale (6) dépasse la médiane urbaine (5). La dispersion est plus forte en zone rurale (écart-type 3,75 vs 3,26), avec davantage de ménages de très grande taille.

```{r wilcoxon}
tw <- wilcox.test(taille~zone, data=taille_zone, conf.int=TRUE)
n1 <- sum(taille_zone$zone=="Urbain"); n2 <- sum(taille_zone$zone=="Rural")
r_r <- abs(qnorm(tw$p.value/2))/sqrt(n1+n2)
tab_w <- data.frame(W=format(tw$statistic, big.mark=" "),
  p_value=format(tw$p.value, scientific=TRUE, digits=3),
  Diff=round(tw$estimate,4), r=round(r_r,4),
  Effet=ifelse(r_r<.1,"Negligeable",ifelse(r_r<.3,"Faible","Moyenne")),
  check.names=FALSE)
kable(tab_w, booktabs=TRUE,
      col.names=c("W","p-value","Diff. loc.","r (rang)","Taille d'effet"),
      caption="Test de Wilcoxon-Mann-Whitney : taille des ménages.") %>%
  kable_styling(latex_options=c("hold_position","scale_down"), font_size=9)
```

Le test rejette $H_0$ (p $<$ 2,2$\times10^{-16}$), mais la taille d'effet r = `r round(r_r,4)` est **faible** (Cohen $<$ 0,3). La significativité s'explique par la grande taille de l'échantillon ; l'écart reste **modeste en pratique**. Les ménages ruraux plus grands résultent de taux de fécondité supérieurs, de la main-d'oeuvre familiale agricole et de la cohabitation intergénérationnelle.

\newpage

# Tableau récapitulatif stratifié par zone (Tâche 6)

```{r gtsummary}
donnees_gts <- sect1_hw4 %>%
  mutate(sexe=factor(s1q2,levels=c(1,2),labels=c("Homme","Femme")),
         zone=factor(sector,levels=c(1,2),labels=c("Urbain","Rural"))) %>%
  left_join(taille_menage, by="hhid")
tab_gts <- donnees_gts %>% select(zone, age, sexe, taille) %>%
  tbl_summary(by=zone,
    statistic=list(all_continuous()~"{mean} ({sd}) | Med: {median} [{p25}-{p75}]",
                   all_categorical()~"{n} ({p}%)"),
    label=list(age~"Age (annees)", sexe~"Sexe", taille~"Taille du menage"),
    missing="ifany", missing_text="Manquantes") %>%
  add_p(test=list(all_continuous()~"wilcox.test",
                  all_categorical()~"chisq.test")) %>%
  add_overall() %>% modify_header(label~"**Variable**") %>% bold_labels()
tab_gts

# --- Export du livrable gtsummary dans outputs/ ---
tab_flex <- as_flex_table(tab_gts)
flextable::save_as_docx(tab_flex,
  path = file.path(chemin_outputs, "tableau_gtsummary_zone.docx"))
```

Le tableau confirme les constats précédents : âge moyen comparable entre zones (léger rajeunissement rural), répartition par sexe équilibrée (pas de différence significative au $\chi^2$), et taille des ménages ruraux significativement supérieure (Wilcoxon, p $<$ 0,001).

# Évolution inter-vagues (W1--W4)

```{r vagues}
charger_v <- function(w) {
  read_dta(file.path(chemin_data, paste0("sect1_harvestw",w,".dta"))) %>%
    select(hhid,indiv,s1q2,s1q3,s1q4,zone,state,sector) %>%
    mutate(vague=paste0("W",w), age=as.numeric(as.character(s1q4)),
           sexe=factor(s1q2,levels=c(1,2),labels=c("Homme","Femme")))}
d4v <- bind_rows(charger_v(1),charger_v(2),charger_v(3),charger_v(4))
spv <- d4v %>% filter(!is.na(age)) %>% group_by(vague) %>%
  summarise(N=n(), Age_moy=round(mean(age),1), Age_med=median(age),
            Moins_15=round(mean(age<15)*100,1),
            De_15_64=round(mean(age>=15&age<65)*100,1),
            Plus_65=round(mean(age>=65)*100,1), .groups="drop")
kable(spv, booktabs=TRUE,
      col.names=c("Vague","N","Âge moy.","Âge méd.","<15 (%)","15-64 (%)","65+ (%)"),
      caption="Indicateurs démographiques par vague.") %>%
  kable_styling(latex_options=c("hold_position","scale_down"), font_size=9)
```

```{r chefs_fem}
pcf <- d4v %>% filter(s1q3==1,!is.na(s1q2)) %>% group_by(vague) %>%
  summarise(N=n(), Pct_fem=round(mean(s1q2==2)*100,1), .groups="drop")
kable(pcf, booktabs=TRUE,
      col.names=c("Vague","Nb chefs","Chefs féminins (%)"),
      caption="Chefs de ménage féminins par vague.") %>%
  kable_styling(latex_options="hold_position", font_size=9)
```

La **structure par âge** reste stable (41--45% de $<$ 15 ans ; âge médian constant à 17--18 ans), confirmant la lenteur de la transition démographique nigériane. La **proportion de chefs féminins** passe de 15,0% (W1) à 20,1% (W4), soit +5 points en 8 ans, traduisant des mutations socio-économiques (émigration masculine, autonomisation des femmes).

\newpage

# Figure de synthèse et conclusion

```{r synthese, fig.cap="Planche de synthèse : distribution de l'âge, pyramide, parenté et comparaison par zone.", fig.width=11, fig.height=10, out.width="100%"}
p1 <- p_hist_age + labs(title="Distribution de l'age",subtitle=NULL) + theme(plot.title=element_text(size=9))
p2 <- p_box_age + labs(title="Boite a moustaches",subtitle=NULL) + theme(plot.title=element_text(size=9))
p3 <- ggplot(pyramide_data,aes(x=groupe_age,y=n,fill=sexe)) +
  geom_bar(stat="identity",width=.85)+coord_flip()+
  scale_y_continuous(labels=function(x)format(abs(x),big.mark=" "))+
  scale_fill_manual(values=c("Homme"="#2166AC","Femme"="#B2182B"))+
  labs(title="Pyramide des ages (W4)",x="Groupe d'age",y="Effectif")+
  theme_tp1+theme(axis.text.y=element_text(size=6),plot.title=element_text(size=9))
p4 <- ggplot(freq_par,aes(x=lien_parente,y=n))+geom_col(fill="#3C78B4",alpha=.85)+
  geom_text(aes(label=paste0(pct,"%")),hjust=-.1,size=2)+coord_flip()+
  scale_y_continuous(expand=expansion(mult=c(0,.18)))+
  labs(title="Lien de parente",x=NULL,y="Effectif")+theme_tp1+theme(plot.title=element_text(size=9))
p5 <- ggplot(taille_zone,aes(x=zone,y=taille,fill=zone))+
  geom_boxplot(alpha=.7,outlier.size=.5)+
  scale_fill_manual(values=c("Urbain"="#E66101","Rural"="#5E3C99"))+
  labs(title="Taille par zone",x=NULL,y="Nb membres")+
  theme_tp1+theme(legend.position="none",plot.title=element_text(size=9))
fig <- (p1|p2)/p3/(p4|p5)+plot_annotation(
  title="TP1 --- Profil demographique des menages nigerians",
  subtitle="GHS Panel --- Vague 4 (2018)",
  caption="Source : GHS Panel (LSMS-ISA) | D.L. AGNANGMA SANAM & C. THIOUB | ENSAE 2025-2026",
  theme=theme(plot.title=element_text(face="bold",size=12,hjust=.5,color="#2166AC"),
              plot.subtitle=element_text(size=9,hjust=.5),
              plot.caption=element_text(size=6,hjust=1,color="grey50")))
fig
ggsave(file.path(chemin_outputs,"figure_synthese_tp1.png"),fig,width=14,height=12,dpi=300)
```

## Conclusion

L'analyse du GHS Panel (W4, 2018) met en évidence : **(1)** une population très jeune (42% de $<$ 15 ans, âge médian 18 ans), pyramide triangulaire typique d'un régime à forte fécondité ; **(2)** un rejet net de la normalité de l'âge (Shapiro-Wilk, W = 0,91), justifiant les tests non paramétriques ; **(3)** la prédominance des enfants biologiques (55%), avec 10% de membres hors noyau familial témoignant de structures élargies ; **(4)** des ménages ruraux significativement plus grands (médiane 6 vs 5, r = 0,12, effet faible) ; **(5)** une hausse des chefs féminins de 15% à 20% entre 2010 et 2018. Ces résultats fournissent le socle descriptif pour les TP suivants.

\vspace{0.3cm}
\begin{center}
\rule{0.4\textwidth}{0.3pt}\\[0.2cm]
\small\textit{ENSAE Pierre Ndiaye --- ISE1-CL --- 2025-2026 --- Enseignant : Aboubacar HEMA}
\end{center}
