---
title: ""
author: ""
date: ""
output:
  word_document:
    toc: false
    number_sections: true
    fig_caption: true
    fig_width: 7
    fig_height: 4.5
    reference_docx: "reference_style.docx"
---

```{r setup, include=FALSE}
knitr::opts_chunk$set(
  echo = FALSE, message = FALSE, warning = FALSE,
  fig.width = 7, fig.height = 4.5,
  dpi = 300, comment = ""
)
library(haven); library(dplyr); library(ggplot2); library(tidyr)
library(naniar); library(gtsummary); library(rstatix); library(PropCIs)
library(patchwork); library(scales); library(moments); library(forcats)
library(knitr); library(flextable); library(officer); library(survey)
options(scipen = 999, survey.lonely.psu = "adjust")

# Forcer flextable comme methode de rendu des tableaux
set_flextable_defaults(
  font.family = "Calibri", font.size = 9,
  padding.top = 2, padding.bottom = 2,
  padding.left = 4, padding.right = 4,
  theme_fun = theme_booktabs
)

# Largeur utile de la page (A4 - marges 2cm x 2) en pouces
page_width_in <- (21 - 4) / 2.54  # ~6.69 pouces

# Fonction : creer un flextable qui tient sur la page
ft_page <- function(df, ...) {
  flextable(df, ...) %>%
    set_table_properties(width = 1, layout = "autofit") %>%
    fontsize(size = 9, part = "all") %>%
    fontsize(size = 9, part = "header") %>%
    bold(part = "header") %>%
    font(fontname = "Calibri", part = "all") %>%
    align(align = "center", part = "header") %>%
    align(align = "center", part = "body") %>%
    align(j = 1, align = "left", part = "body")
}

theme_tp1 <- theme_minimal(base_size = 11) +
  theme(plot.title = element_text(face="bold", size=12, hjust=0.5, color="#2166AC"),
        plot.subtitle = element_text(size=9, hjust=0.5, color="grey40"),
        axis.title = element_text(size=10), legend.position = "bottom")
theme_set(theme_tp1)

# -- Donnees --
sect1_hw4 <- read_dta(file.path("..", "data", "sect1_harvestw4.dta"))
secta_hw4 <- read_dta(file.path("..", "data", "secta_harvestw4.dta"))
sect1_hw4 <- sect1_hw4 %>% mutate(age = as.numeric(as.character(s1q4)))

# -- Ponderation --
poids <- secta_hw4 %>% select(hhid, wt_wave4) %>% distinct(hhid, .keep_all=TRUE)
sect1_hw4 <- sect1_hw4 %>% left_join(poids, by="hhid")
sect1_w <- sect1_hw4 %>% filter(!is.na(age), !is.na(wt_wave4))
```

<!-- ============================================================ -->
<!--                      PAGE DE GARDE                          -->
<!-- ============================================================ -->

---

**Ecole Nationale de la Statistique et de l'Analyse Economique Pierre Ndiaye** | **Republique du Senegal**

---

Annee academique **2025--2026**

Cours : **Projet Statistique sous R et Python** | Enseignant : **Aboubacar HEMA**

---

### Travaux Pratiques --- Seance 1 {-}

*Profil demographique des menages nigerians*

*Nigeria General Household Survey-Panel Waves 1--4 (NBS, 2010--2018)*

---

**Groupe 18**

AGNANGMA SANAM David Landry --- ISE1-CL

THIOUB Cheikh --- ISE1-CL

\newpage

<!-- ============================================================ -->
<!--                  TABLE DES MATIERES                         -->
<!-- ============================================================ -->

### Table des matieres {-}

```{r toc_manual, results='asis'}
toc_items <- c(
  "1. Introduction",
  "2. Exploration et qualite des donnees (Tache 1)",
  "3. Analyse univariee de l'age (Tache 2)",
  "4. Pyramide des ages par sexe (Tache 3)",
  "5. Lien de parente avec le chef de menage (Tache 4)",
  "6. Comparaison rural / urbain de la taille des menages (Tache 5)",
  "7. Tableau recapitulatif pondere par zone (Tache 6)",
  "8. Evolution inter-vagues (W1--W4)",
  "9. Figure de synthese et conclusion"
)
cat(paste(toc_items, collapse = "\n\n"))
```

\newpage

<!-- ============================================================ -->
<!--                    CORPS DU RAPPORT                         -->
<!-- ============================================================ -->

# Introduction

Le présent rapport constitue le livrable principal du **TP1** du cours de Projet Statistique sous R et Python (ENSAE Pierre Ndiaye, ISE1-CL, 2025-2026). Il porte sur l'analyse descriptive du profil démographique des ménages nigérians à partir du **Nigeria General Household Survey (GHS) Panel**, enquête longitudinale en quatre vagues (W1 : 2010, W2 : 2012, W3 : 2015, W4 : 2018) conduite dans le cadre du programme LSMS-ISA de la Banque Mondiale.

L'objectif est de décrire la composition et les caractéristiques démographiques des ménages enquêtés en exploitant les sections `sect1_harvest` (roster des membres) et `secta_harvest` (identification géographique). Toutes les analyses intègrent la **pondération d'enquête** (`wt_wave4`) afin de produire des estimations représentatives de la population nigériane. Six tâches sont couvertes : exploration des données, analyse univariée de l'âge, pyramide des âges, lien de parenté, comparaison rural/urbain et tableau récapitulatif stratifié.

# Exploration et qualité des données (Tâche 1)

Le fichier `sect1_harvestw4.dta` contient **`r format(nrow(sect1_hw4), big.mark = " ")` individus** et **`r ncol(sect1_hw4)` variables**. Chaque ligne correspond à un individu répertorié lors de la visite Post-Harvest de la vague 4 (2018).

```{r doublons}
n_doublons <- sect1_hw4 %>% group_by(hhid, indiv) %>% filter(n() > 1) %>% nrow()
```

La vérification de la clé composite `(hhid, indiv)` confirme l'absence totale de doublons (**`r n_doublons`** détectés). La pondération `wt_wave4` issue de `secta_harvestw4.dta` a été jointe avec succès pour `r format(sum(!is.na(sect1_hw4$wt_wave4)), big.mark=" ")` individus.

```{r vis_miss, fig.cap="Figure 1. Cartographie des valeurs manquantes sur les variables clés."}
vars_cles <- sect1_hw4 %>% select(hhid, indiv, s1q2, s1q3, s1q4, s1q7, zone, state, sector)
vis_miss(vars_cles, sort_miss = TRUE) +
  ggtitle("Valeurs manquantes --- Variables cles") +
  theme(plot.title = element_text(size=10, face="bold", hjust=0.5))
```

Les identifiants géographiques sont complets à 100%. Les variables `s1q2`, `s1q3` et `s1q4` affichent 12,5% de valeurs manquantes correspondant aux individus sortis du ménage (`s1q4a = 2`). Le statut matrimonial (`s1q7`) atteint 42,8% de NA car il n'est collecté que pour les 12 ans et plus présents.

# Analyse univariée de l'âge (Tâche 2)

```{r stats_age}
stats_age <- sect1_w %>%
  summarise(N=n(), Moy_p=round(weighted.mean(age, wt_wave4),2),
            Med=median(age), Q1=quantile(age,.25), Q3=quantile(age,.75),
            ET=round(sd(age),2), CV=round(sd(age)/mean(age)*100,2),
            Asym=round(skewness(age),3), Min=min(age), Max=max(age))
ft_age <- ft_page(stats_age) %>%
  set_header_labels(N="N", Moy_p="Moy. pond.", Med="Médiane", Q1="Q1", Q3="Q3",
                    ET="Éc.-type", CV="CV (%)", Asym="Asymétrie", Min="Min", Max="Max") %>%
  set_caption("Tableau 1. Statistiques descriptives de l'âge (W4, pondéré).")
ft_age
```

L'analyse porte sur `r format(stats_age$N, big.mark=" ")` individus. L'âge moyen pondéré est de **`r stats_age$Moy_p` ans** avec une médiane à **`r stats_age$Med` ans**. Le coefficient de variation élevé (`r stats_age$CV`%) et l'asymétrie positive (`r stats_age$Asym`) confirment une population jeune à distribution étalée vers la droite.

```{r hist_age, fig.cap="Figure 2. Distribution pondérée de l'âge (classes de 5 ans). La ligne rouge marque la médiane."}
ggplot(sect1_w, aes(x=age, weight=wt_wave4)) +
  geom_histogram(binwidth=5, fill="#3C78B4", color="white", alpha=0.85) +
  geom_vline(xintercept=median(sect1_w$age), linetype="dashed", color="#B2182B", linewidth=0.7) +
  annotate("text", x=median(sect1_w$age)+5, y=Inf, vjust=2,
           label="Mediane = 18", color="#B2182B", size=3, fontface="italic") +
  labs(title="Distribution ponderee de l'age", subtitle="GHS Panel -- Vague 4 (2018)",
       x="Age (annees)", y="Effectif pondere")
```

La classe modale est 0--4 ans. La décroissance est régulière au-delà de 15 ans, typique d'un pays à forte fécondité.

```{r box_age, fig.cap="Figure 3. Boîte à moustaches de l'âge (Q1=8, médiane=18, Q3=36).", fig.height=2.5}
ggplot(sect1_w, aes(y=age)) +
  geom_boxplot(fill="#3C78B4", alpha=0.6, width=0.4, outlier.size=0.6, outlier.alpha=0.3) +
  coord_flip() + labs(title="Boite a moustaches de l'age", y="Age (annees)")
```

```{r shapiro}
set.seed(2025)
test_sh <- shapiro.test(sect1_w %>% slice_sample(n=5000) %>% pull(age))
```

**Test de Shapiro-Wilk** (n = 5 000) : W = `r round(test_sh$statistic, 5)`, p < 2,2 x 10^-16^. Le rejet net de la normalité justifie les tests non paramétriques.

# Pyramide des âges par sexe --- Vague 4 (Tâche 3)

```{r pyramide, fig.cap="Figure 4. Pyramide des âges pondérée (W4, 2018). Classes quinquennales.", fig.height=6}
pyr <- sect1_w %>% filter(!is.na(s1q2)) %>%
  mutate(sexe=factor(s1q2,levels=c(1,2),labels=c("Homme","Femme")),
         ga=cut(age,breaks=seq(0,100,5),right=FALSE,
                labels=paste0(seq(0,95,5),"-",seq(4,99,5)),include.lowest=TRUE)) %>%
  filter(!is.na(ga)) %>% group_by(sexe,ga) %>%
  summarise(n=sum(wt_wave4),.groups="drop") %>%
  mutate(n=ifelse(sexe=="Homme",-n,n))
ggplot(pyr,aes(x=ga,y=n,fill=sexe))+geom_bar(stat="identity",width=0.85)+coord_flip()+
  scale_y_continuous(labels=function(x)format(abs(x),big.mark=" "))+
  scale_fill_manual(values=c("Homme"="#2166AC","Femme"="#B2182B"),name="Sexe")+
  labs(title="Pyramide des ages ponderee",subtitle="GHS Panel Nigeria -- W4 (2018)",
       x="Groupe d'age",y="Effectif pondere")+
  theme(axis.text.y=element_text(size=7))
```

La pyramide présente la forme triangulaire classique d'une population en début de transition démographique. Plus de 42% de la population a moins de 15 ans. La structure est globalement symétrique entre sexes, avec un léger excédent féminin dans les tranches 25--44 ans. Le sommet étroit au-delà de 65 ans confirme une espérance de vie encore limitée.

# Lien de parenté avec le chef de ménage (Tâche 4)

```{r parente}
sect1_w <- sect1_w %>% mutate(lien_parente = case_when(
  s1q3==1~"Chef de menage", s1q3==2~"Conjoint(e)", s1q3==3~"Enfant biologique",
  s1q3==4~"Bel-enfant", s1q3==5~"Enfant adopte", s1q3==6~"Petit-enfant",
  s1q3==7~"Frere/Soeur", s1q3==8~"Neveu/Niece", s1q3==9~"Beau-frere/Belle-soeur",
  s1q3==10~"Parent", s1q3==11~"Beau-parent", s1q3==12~"Domestique",
  s1q3 %in% c(14,15)~"Autre", TRUE~NA_character_))
freq_par <- sect1_w %>% filter(!is.na(lien_parente)) %>%
  group_by(lien_parente) %>% summarise(n_p=sum(wt_wave4),.groups="drop") %>%
  mutate(pct=round(n_p/sum(n_p)*100,2), lien_parente=fct_reorder(lien_parente,n_p))
```

```{r barplot_par, fig.cap="Figure 5. Répartition pondérée des membres selon le lien de parenté.", fig.height=4.5}
ggplot(freq_par, aes(x=lien_parente, y=n_p)) +
  geom_col(fill="#3C78B4", alpha=0.85) +
  geom_text(aes(label=paste0(pct,"%")), hjust=-0.1, size=2.8) +
  coord_flip() + scale_y_continuous(expand=expansion(mult=c(0,0.18)), labels=label_comma()) +
  labs(title="Repartition ponderee selon le lien de parente",
       subtitle="GHS Panel Nigeria -- W4 (2018)", x=NULL, y="Effectif pondere")
```

Les enfants biologiques dominent (environ 55%), suivis des chefs de ménage (~19%) et des conjoints (~16%). Les 10% restants (petits-enfants, frères/soeurs, neveux, parents) témoignent de la prévalence des ménages élargis au Nigeria.

```{r ic_parente}
s_cl <- sect1_w %>% filter(!is.na(lien_parente)) %>%
  mutate(cat4=ifelse(lien_parente %in%
    c("Chef de menage","Conjoint(e)","Enfant biologique"),lien_parente,"Autre"))
nt <- nrow(s_cl)
ic <- do.call(rbind, lapply(
  c("Enfant biologique","Chef de menage","Conjoint(e)","Autre"),
  function(c){tb<-binom.test(sum(s_cl$cat4==c),nt)
    data.frame(Categorie=c,Proportion=round(tb$estimate*100,2),
               IC_inf=round(tb$conf.int[1]*100,2),
               IC_sup=round(tb$conf.int[2]*100,2),check.names=FALSE)}))
ft_ic <- ft_page(ic) %>%
  set_header_labels(Categorie="Catégorie", Proportion="Proportion (%)",
                    IC_inf="IC inf (%)", IC_sup="IC sup (%)") %>%
  set_caption("Tableau 2. Proportions avec IC à 95% (test binomial exact).")
ft_ic
```

# Comparaison rural / urbain de la taille des ménages (Tâche 5)

```{r taille}
taille_menage <- sect1_hw4 %>% group_by(hhid) %>% summarise(taille=n(),.groups="drop")
sector_m <- sect1_hw4 %>% distinct(hhid, sector, wt_wave4)
tz <- taille_menage %>% inner_join(sector_m,by="hhid") %>%
  filter(!is.na(wt_wave4)) %>%
  mutate(zone=factor(sector,levels=c(1,2),labels=c("Urbain","Rural")))
tab_tz <- tz %>% group_by(zone) %>%
  summarise(N=n(), Moy_p=round(weighted.mean(taille,wt_wave4),2),
            Med=median(taille), Q1=quantile(taille,.25),
            Q3=quantile(taille,.75), ET=round(sd(taille),2), .groups="drop")
ft_tz <- ft_page(tab_tz) %>%
  set_header_labels(zone="Zone",N="N",Moy_p="Moy. pond.",Med="Médiane",
                    Q1="Q1",Q3="Q3",ET="Éc.-type") %>%
  set_caption("Tableau 3. Taille des ménages par zone (W4, pondéré).")
ft_tz
```

```{r box_zone, fig.cap="Figure 6. Taille des ménages par zone de résidence.", fig.height=3.5}
ggplot(tz, aes(x=zone, y=taille, fill=zone)) +
  geom_boxplot(alpha=0.7, outlier.size=0.6, outlier.alpha=0.3) +
  scale_fill_manual(values=c("Urbain"="#E66101","Rural"="#5E3C99")) +
  labs(title="Taille des menages selon la zone de residence",
       subtitle="GHS Panel Nigeria -- W4 (2018)", x="Zone", y="Nombre de membres") +
  theme(legend.position="none")
```

```{r wilcoxon}
tw <- wilcox.test(taille~zone, data=tz, conf.int=TRUE)
n1<-sum(tz$zone=="Urbain"); n2<-sum(tz$zone=="Rural")
r_r<-abs(qnorm(tw$p.value/2))/sqrt(n1+n2)
tab_w <- data.frame(W=format(tw$statistic,big.mark=" "),
  p_value=format(tw$p.value,scientific=TRUE,digits=3),
  Diff=round(tw$estimate,4),r=round(r_r,4),
  Effet=ifelse(r_r<.1,"Négligeable",ifelse(r_r<.3,"Faible","Moyenne")),
  check.names=FALSE)
ft_w <- ft_page(tab_w) %>%
  set_header_labels(W="W",p_value="p-value",Diff="Diff. loc.",
                    r="r (rang)",Effet="Taille d'effet") %>%
  set_caption("Tableau 4. Test de Wilcoxon-Mann-Whitney : taille des ménages.")
ft_w
```

Le test rejette H~0~ (p < 2,2 x 10^-16^), mais la taille d'effet r = `r round(r_r,4)` est **faible**. Les ménages ruraux plus grands résultent de taux de fécondité supérieurs et de la cohabitation intergénérationnelle.

# Tableau récapitulatif pondéré par zone (Tâche 6)

```{r gtsummary}
donnees_gts <- sect1_hw4 %>% filter(!is.na(wt_wave4), !is.na(age)) %>%
  mutate(sexe=factor(s1q2,levels=c(1,2),labels=c("Homme","Femme")),
         zone=factor(sector,levels=c(1,2),labels=c("Urbain","Rural"))) %>%
  left_join(taille_menage, by="hhid")

# Statistiques ponderees par zone pour variables continues
sz <- function(df, v, w, z) {
  df %>% group_by(!!sym(z)) %>%
    summarise(moy=round(weighted.mean(!!sym(v),!!sym(w),na.rm=TRUE),1),
      et=round(sqrt(sum(!!sym(w)*(!!sym(v)-weighted.mean(!!sym(v),!!sym(w),na.rm=TRUE))^2,na.rm=TRUE)/sum(!!sym(w),na.rm=TRUE)),1),
      med=median(!!sym(v),na.rm=TRUE),q25=quantile(!!sym(v),.25,na.rm=TRUE),
      q75=quantile(!!sym(v),.75,na.rm=TRUE),.groups="drop") %>%
    mutate(stat=paste0(moy," (",et,") | Med: ",med," [",q25,"-",q75,"]"))
}
sa <- function(df, v, w) {
  df %>% summarise(stat=paste0(
    round(weighted.mean(!!sym(v),!!sym(w),na.rm=TRUE),1)," (",
    round(sqrt(sum(!!sym(w)*(!!sym(v)-weighted.mean(!!sym(v),!!sym(w),na.rm=TRUE))^2,na.rm=TRUE)/sum(!!sym(w),na.rm=TRUE)),1),") | Med: ",
    median(!!sym(v),na.rm=TRUE)," [",quantile(!!sym(v),.25,na.rm=TRUE),"-",quantile(!!sym(v),.75,na.rm=TRUE),"]"))
}
age_z<-sz(donnees_gts,"age","wt_wave4","zone"); age_a<-sa(donnees_gts,"age","wt_wave4")
t_z<-sz(donnees_gts%>%filter(!is.na(taille)),"taille","wt_wave4","zone")
t_a<-sa(donnees_gts%>%filter(!is.na(taille)),"taille","wt_wave4")
sx_z<-donnees_gts%>%filter(!is.na(sexe))%>%group_by(zone,sexe)%>%
  summarise(np=sum(wt_wave4),.groups="drop")%>%group_by(zone)%>%
  mutate(pct=round(np/sum(np)*100,1))%>%filter(sexe=="Femme")%>%
  mutate(stat=paste0(round(np)," (",pct,"%)"))
sx_a<-donnees_gts%>%filter(!is.na(sexe))%>%group_by(sexe)%>%
  summarise(np=sum(wt_wave4),.groups="drop")%>%mutate(pct=round(np/sum(np)*100,1))%>%
  filter(sexe=="Femme")%>%mutate(stat=paste0(round(np)," (",pct,"%)"))
p_a<-format(wilcox.test(age~zone,data=donnees_gts)$p.value,digits=3)
p_t<-format(wilcox.test(taille~zone,data=donnees_gts%>%filter(!is.na(taille)))$p.value,digits=3)
p_s<-format(chisq.test(table(donnees_gts$sexe,donnees_gts$zone))$p.value,digits=3)
tab_r<-data.frame(Variable=c("Age (annees)","Sexe = Femme","Taille du menage"),
  Ensemble=c(age_a$stat,sx_a$stat,t_a$stat),
  Urbain=c(age_z$stat[age_z$zone=="Urbain"],sx_z$stat[sx_z$zone=="Urbain"],t_z$stat[t_z$zone=="Urbain"]),
  Rural=c(age_z$stat[age_z$zone=="Rural"],sx_z$stat[sx_z$zone=="Rural"],t_z$stat[t_z$zone=="Rural"]),
  p_value=c(p_a,p_s,p_t),stringsAsFactors=FALSE)
ft_page(tab_r) %>% set_header_labels(p_value="p-value") %>%
  set_caption("Tableau 5. Récapitulatif pondéré par zone (W4, 2018).")
```

Le tableau pondéré confirme les constats : âge moyen comparable entre zones, répartition par sexe équilibrée, et taille des ménages ruraux significativement supérieure.

# Évolution inter-vagues (W1--W4)

```{r vagues}
charger_v <- function(w) {
  read_dta(file.path("..","data",paste0("sect1_harvestw",w,".dta"))) %>%
    select(hhid,indiv,s1q2,s1q3,s1q4,zone,state,sector) %>%
    mutate(vague=paste0("W",w),age=as.numeric(as.character(s1q4)),
           sexe=factor(s1q2,levels=c(1,2),labels=c("Homme","Femme")))}
d4v <- bind_rows(charger_v(1),charger_v(2),charger_v(3),charger_v(4))
spv <- d4v %>% filter(!is.na(age)) %>% group_by(vague) %>%
  summarise(N=n(),Age_moy=round(mean(age),1),Age_med=median(age),
            Moins15=round(mean(age<15)*100,1),
            De15_64=round(mean(age>=15&age<65)*100,1),
            Plus65=round(mean(age>=65)*100,1),.groups="drop")
ft_spv <- ft_page(spv) %>%
  set_header_labels(vague="Vague",N="N",Age_moy="Âge moy.",Age_med="Âge méd.",
                    Moins15="<15 (%)",De15_64="15-64 (%)",Plus65="65+ (%)") %>%
  set_caption("Tableau 6. Indicateurs démographiques par vague.")
ft_spv
```

```{r chefs_fem}
pcf <- d4v %>% filter(s1q3==1,!is.na(s1q2)) %>% group_by(vague) %>%
  summarise(N=n(),Pct_fem=round(mean(s1q2==2)*100,1),.groups="drop")
ft_pcf <- ft_page(pcf) %>%
  set_header_labels(vague="Vague",N="Nb chefs",Pct_fem="Chefs féminins (%)") %>%
  set_caption("Tableau 7. Chefs de ménage féminins par vague.")
ft_pcf
```

La structure par âge reste stable (41--45% de moins de 15 ans). La proportion de chefs féminins passe de 15,0% (W1) à 20,1% (W4), traduisant des mutations socio-économiques.

# Figure de synthèse et conclusion

```{r synthese, fig.cap="Figure 7. Planche de synthèse du TP1.", fig.width=11, fig.height=10}
p1 <- ggplot(sect1_w,aes(x=age,weight=wt_wave4))+
  geom_histogram(binwidth=5,fill="#3C78B4",color="white",alpha=.85)+
  labs(title="Distribution de l'age",x="Age",y="Eff. pond.")+theme_tp1+
  theme(plot.title=element_text(size=9))
p2 <- ggplot(sect1_w,aes(y=age))+
  geom_boxplot(fill="#3C78B4",alpha=.6,width=.4)+coord_flip()+
  labs(title="Boite a moustaches",y="Age")+theme_tp1+theme(plot.title=element_text(size=9))
p3 <- ggplot(pyr,aes(x=ga,y=n,fill=sexe))+geom_bar(stat="identity",width=.85)+coord_flip()+
  scale_y_continuous(labels=function(x)format(abs(x),big.mark=" "))+
  scale_fill_manual(values=c("Homme"="#2166AC","Femme"="#B2182B"))+
  labs(title="Pyramide ponderee (W4)",x="Groupe d'age",y="Eff. pond.")+
  theme_tp1+theme(axis.text.y=element_text(size=6),plot.title=element_text(size=9))
p4 <- ggplot(freq_par,aes(x=lien_parente,y=n_p))+geom_col(fill="#3C78B4",alpha=.85)+
  geom_text(aes(label=paste0(pct,"%")),hjust=-.1,size=2)+coord_flip()+
  scale_y_continuous(expand=expansion(mult=c(0,.18)),labels=label_comma())+
  labs(title="Lien de parente",x=NULL,y="Eff. pond.")+theme_tp1+theme(plot.title=element_text(size=9))
p5 <- ggplot(tz,aes(x=zone,y=taille,fill=zone))+geom_boxplot(alpha=.7,outlier.size=.5)+
  scale_fill_manual(values=c("Urbain"="#E66101","Rural"="#5E3C99"))+
  labs(title="Taille par zone",x=NULL,y="Nb membres")+
  theme_tp1+theme(legend.position="none",plot.title=element_text(size=9))
(p1|p2)/p3/(p4|p5)+plot_annotation(
  title="TP1 -- Profil demographique des menages nigerians (pondere)",
  subtitle="GHS Panel -- Vague 4 (2018)",
  caption="Source : GHS Panel W4 (LSMS-ISA) | D.L. AGNANGMA SANAM & C. THIOUB | ENSAE 2025-2026",
  theme=theme(plot.title=element_text(face="bold",size=12,hjust=.5,color="#2166AC"),
              plot.subtitle=element_text(size=9,hjust=.5),
              plot.caption=element_text(size=6,hjust=1,color="grey50")))
```

**Conclusion.** L'analyse pondérée du GHS Panel (W4, 2018) met en évidence : **(1)** une population très jeune (42% de moins de 15 ans, âge médian 18 ans) ; **(2)** un rejet net de la normalité de l'âge (Shapiro-Wilk, W = 0,91) ; **(3)** la prédominance des enfants biologiques (55%), avec 10% de membres hors noyau familial ; **(4)** des ménages ruraux significativement plus grands (médiane 6 vs 5, r = 0,12, effet faible) ; **(5)** une hausse des chefs féminins de 15% à 20% entre 2010 et 2018. L'intégration de la pondération `wt_wave4` garantit la représentativité nationale de ces résultats.

---

*ENSAE Pierre Ndiaye --- ISE1-CL --- 2025-2026 --- Enseignant : Aboubacar HEMA*
